---
title: "Ejercicio 7 de la Tarea 2: Acertijo del Premio al Riesgo"
author: "Lorna Leticia Chong Moreno, Luis Felipe Castillo Garrido, Rodrigo Manuel Martínez Olivera"
date: "`r Sys.Date()`"
output:
  pdf_document:
    latex_engine: xelatex
    number_sections: false
    toc: true
    toc_depth: 2
header-includes:
  - \usepackage{amsmath}
  - \usepackage{booktabs}
  - \usepackage{float}
  - \usepackage{geometry}
  - \geometry{margin=1in}
---

```{r setup, include=FALSE}
knitr::opts_chunk$set(
  echo    = TRUE,
  warning = FALSE,
  message = FALSE,
  fig.align = "center",
  fig.pos  = "H",
  fig.width = 7,
  fig.height = 4
)
library(tidyverse)
library(ggplot2)
library(knitr)

# Instalar paquetes si no están disponibles
options(repos = c(CRAN = "https://cloud.r-project.org"))
pkgs <- c("fredr", "WDI", "httr", "jsonlite", "viridis", "showtext", "ggrepel")
for (p in pkgs) {
  if (!requireNamespace(p, quietly = TRUE)) install.packages(p)
}
library(fredr)
library(WDI)
library(httr)
library(jsonlite)
library(viridis)
library(showtext)
library(ggrepel)

# ── Tipografía ────────────────────────────────────────────────────────────────
# Source Sans 3: sans-serif libre, legible en impresión, sin las distorsiones
# de Arial/Helvetica. Disponible en Google Fonts.
font_add_google("Source Sans 3", "sourcesans")
showtext_auto()
showtext_opts(dpi = 300)

# ── Paleta Turbo (viridis) ────────────────────────────────────────────────────
# 3 categorías principales (índices / países)
pal_3  <- turbo(3, begin = 0.15, end = 0.85)
# 2 categorías (durables vs servicios)
pal_2  <- turbo(2, begin = 0.2,  end = 0.75)

# Formas accesibles: círculo sólido, triángulo, cuadrado
shapes_3 <- c(16, 17, 15)
shapes_2 <- c(16, 17)

# ── Tema base inspirado en Butterick / Tufte ─────────────────────────────────
# Principios aplicados:
#   - Fondo blanco (no gris): máximo contraste, menos "ruido visual"
#   - Gridlines mayores en gris muy tenue; sin gridlines menores
#   - Sin borde ("box") alrededor del panel: reduce elementos decorativos
#   - Fuente Source Sans 3 en todo el gráfico
#   - Títulos en negrita moderada (no todo-caps), tamaño diferenciado
#   - Leyenda en la parte inferior, sin caja alrededor
#   - Strip (facets) sin relleno oscuro
theme_epp <- function(base = 10) {
  theme_minimal(base_size = base, base_family = "sourcesans") %+replace%
  theme(
    # Panel
    panel.background  = element_rect(fill = "white", colour = NA),
    plot.background   = element_rect(fill = "white", colour = NA),
    panel.grid.major  = element_line(colour = "grey90", linewidth = 0.35),
    panel.grid.minor  = element_blank(),
    panel.border      = element_blank(),
    axis.line         = element_line(colour = "grey50", linewidth = 0.4),
    axis.ticks        = element_line(colour = "grey50", linewidth = 0.3),
    # Texto
    plot.title        = element_text(face = "bold",  size = rel(1.05),
                                     hjust = 0, margin = margin(b = 4)),
    plot.subtitle     = element_text(colour = "grey35", size = rel(0.88),
                                     hjust = 0, margin = margin(b = 6)),
    plot.caption      = element_text(colour = "grey50", size = rel(0.75),
                                     hjust = 1, margin = margin(t = 6)),
    axis.title        = element_text(size = rel(0.9)),
    axis.text         = element_text(size = rel(0.82), colour = "grey25"),
    # Leyenda
    legend.position   = "bottom",
    legend.title      = element_blank(),
    legend.key        = element_blank(),
    legend.background = element_blank(),
    legend.text       = element_text(size = rel(0.85)),
    legend.key.width  = unit(1.6, "lines"),
    # Facets
    strip.background  = element_blank(),
    strip.text        = element_text(face = "bold", size = rel(0.88)),
    # Márgenes
    plot.margin       = margin(8, 10, 6, 8)
  )
}
```

---

# Nota sobre las fuentes y reproducibilidad

Este documento descarga los datos **directamente desde APIs y archivos públicos**
al momento de compilarse. No se requiere descargar archivos externos manualmente,
salvo la API key de FRED (ver abajo).

| Serie | Fuente / API | ID / Endpoint |
|---|---|---|
| NASDAQ Composite | FRED (St. Louis Fed) vía `fredr` | `NASDAQCOM` |
| S&P 500 (índice de referencia para EPP) | FRED vía `fredr` | `SP500` |
| Nikkei 225 | FRED vía `fredr` | `NIKKEI225` |
| IPC (S&P/BMV) | BMV/Yahoo Finance — valores hardcoded¹ | — |
| 1-Year CMT (EE.UU.) | FRED vía `fredr` | `DGS1` |
| Call rate (Japón) | FRED vía `fredr` | `IRSTCI01JPM156N` |
| CETES 28 días (MX) | Banxico SIE API² | `SF60633` |
| Consumo privado real (MX, USA, JPN) | World Bank WDI vía `WDI` | `NE.CON.PRVT.KD.ZG` |
| PCE Durables reales (EE.UU.) | FRED vía `fredr` | `PCEDGC96` |
| PCE Servicios reales (EE.UU.) | FRED vía `fredr` | `PCESC96` |
| Consumo durables/servicios (JPN) | Bank of Japan, Consumption Activity Index³ | Excel público BoJ |
| Consumo durables/servicios/importados (MX) | INEGI IMCP — datos abiertos vía ZIP⁴ | `conjunto_de_datos_imcp_mensual_csv.zip` |

> ¹ El IPC no cuenta con serie histórica desde 1990 en FRED ni en ninguna API
> abierta estandarizada. Los valores corresponden al cierre de diciembre de
> cada año obtenidos de Yahoo Finance / BMV y son consistentes con los datos
> verificados en Wikipedia "Índice de Precios y Cotizaciones". Para actualizar,
> modificar el vector `ipc_annual` en el chunk `ex7-ipc`.
>
> ² La SIE API de Banxico requiere un token de acceso gratuito. El documento
> incluye un fallback con datos hardcoded verificados en caso de que la API
> no responda (ver chunk `ex7-rf-mex`).
>
> ³ El archivo Excel del BoJ CAI se descarga automáticamente desde
> `boj.or.jp`. Si no está disponible, las series de durables y servicios
> de Japón quedan como NA y las covarianzas correspondientes se reportan
> como NA. Cobertura desde 2003.
>
> ⁴ Las series de consumo desagregado provienen del IMCP (Indicador Mensual
> del Consumo Privado), publicado como datos abiertos por el INEGI. El ZIP
> se descarga automáticamente al compilar. Cobertura desde 1993; los años
> 1991–1992 quedan como NA y son excluidos automáticamente de las covarianzas.

**Paquetes requeridos:** `fredr`, `WDI`, `httr`, `jsonlite`, `tidyverse`,
`knitr`, `viridis`, `showtext`, `ggrepel`, `readxl`, `scales`.

**Credenciales necesarias:**

- `fredr` requiere una API key gratuita de FRED.
  Obtenerla en <https://fred.stlouisfed.org/docs/api/api_key.html> y
  configurarla con `fredr_set_key("TU_API_KEY")` o poniendo
  `FRED_API_KEY=TU_API_KEY` en el archivo `.Renviron`.
- `WDI`, INEGI IMCP y BoJ CAI no requieren autenticación.
- Banxico SIE requiere token gratuito; sin él se usa el fallback hardcoded.

---

# Datos: carga y preparación

```{r ex7-api-keys, include=FALSE}
# ── FRED API KEY ──────────────────────────────────────────────────────────────
# Opción 1 (recomendada): definir en .Renviron como FRED_API_KEY=xxx
# Opción 2: descomentar la siguiente línea y reemplazar con tu clave
# fredr_set_key("TU_FRED_API_KEY_AQUI")

# Verificar que la clave esté disponible
if (is.null(fredr_get_key()) || fredr_get_key() == "") {
  stop(paste(
    "No se encontró una FRED API key.",
    "Obtén una gratis en https://fred.stlouisfed.org/docs/api/api_key.html",
    "y agrégala a tu .Renviron como: FRED_API_KEY=tu_clave",
    sep = "\n"
  ))
}
```

## Función auxiliar: retorno anual desde datos diarios/mensuales

```{r ex7-utils}
# Dado un tibble con columnas 'date' y 'value' (precios diarios o mensuales),
# extrae el último valor del año (cierre de diciembre) y calcula retornos.
annual_close <- function(df) {
  df |>
    filter(!is.na(value)) |>
    mutate(year = as.integer(format(date, "%Y"))) |>
    group_by(year) |>
    slice_max(date, n = 1) |>   # último dato disponible del año
    ungroup() |>
    select(year, value)
}

calc_returns_df <- function(df_annual) {
  # Conservado por compatibilidad; usar make_returns() en código nuevo
  df_annual |>
    arrange(year) |>
    mutate(retorno = (value / lag(value) - 1) * 100) |>
    filter(!is.na(retorno)) |>
    select(year, retorno)
}

# Promedio anual de tasas de interés (ya vienen en %)
annual_mean_rate <- function(df) {
  df |>
    filter(!is.na(value)) |>
    mutate(year = as.integer(format(date, "%Y"))) |>
    group_by(year) |>
    summarise(value = mean(value, na.rm = TRUE), .groups = "drop")
}

# ── Helpers estadísticos ──────────────────────────────────────────────────────

# p-value de cor.test (Pearson o Spearman), manejo robusto de NAs
cor_pval <- function(x, y, method = "pearson") {
  idx <- complete.cases(x, y)
  if (sum(idx) < 4) return(NA_real_)
  cor.test(x[idx], y[idx], method = method)$p.value
}

# Spearman seguro (análogo a safe_cor pero para rango)
safe_spearman <- function(x, y) {
  tryCatch(cor(x, y, use = "complete.obs", method = "spearman"),
           error = function(e) NA_real_)
}

# Añade Cook's D y bandera de observación influyente (umbral: 4/n)
add_cooks <- function(df) {
  x   <- df$gc
  y   <- df$prima
  idx <- complete.cases(x, y)
  d   <- rep(NA_real_, nrow(df))
  n_c <- sum(idx)
  thr <- if (n_c >= 4) 4 / n_c else Inf
  if (n_c >= 4) {
    fit    <- lm(y[idx] ~ x[idx])
    d[idx] <- cooks.distance(fit)
  }
  df$cooks_d    <- d
  df$influyente <- !is.na(d) & d > thr
  df
}
```

## Descarga: índices bursátiles vía FRED

```{r ex7-indices-fred}
# ── NASDAQ Composite (NASDAQCOM) ─────────────────────────────────────────────
# Fuente: Nasdaq, Inc. / FRED — datos diarios desde 1971
nasdaq_daily <- fredr(
  series_id         = "NASDAQCOM",
  observation_start = as.Date("1990-01-01"),
  observation_end   = as.Date("2024-12-31"),
  frequency         = "d"
)
nasdaq_annual <- annual_close(nasdaq_daily)

# ── Nikkei 225 (NIKKEI225) ───────────────────────────────────────────────────
# Fuente: Nikkei Inc. / FRED — datos diarios
nikkei_daily <- fredr(
  series_id         = "NIKKEI225",
  observation_start = as.Date("1990-01-01"),
  observation_end   = as.Date("2024-12-31"),
  frequency         = "d"
)
nikkei_annual <- annual_close(nikkei_daily)

cat("NASDAQ: años disponibles:", min(nasdaq_annual$year), "–", max(nasdaq_annual$year), "\n")
cat("Nikkei: años disponibles:", min(nikkei_annual$year), "–", max(nikkei_annual$year), "\n")
```

## IPC (S&P/BMV) — datos hardcoded con fuente verificada

```{r ex7-ipc}
# Fuente: Yahoo Finance (^MXX) / Bolsa Mexicana de Valores
# Precio de cierre del último día hábil de diciembre de cada año.
# No existe serie histórica completa (desde 1990) en ninguna API abierta.
ipc_annual <- tibble(
  year  = 1990:2024,
  value = c(
     629.75,  1431.46,  1759.44,  2602.63,  2375.66,  2778.47,  3361.03,
    5229.35,  3959.66,  7129.88,  5652.19,  6372.28,  6127.09,  8795.28,
   12917.88, 17802.71, 26448.32, 29536.83, 22380.32, 32120.47, 38550.79,
   37077.52, 43705.83, 42727.09, 43145.66, 42977.50, 45642.90, 49354.40,
   41640.30, 43541.00, 44066.90, 53272.43, 48463.86, 57386.25, 49513.27
  )
)
```

## Retornos nominales anuales

```{r ex7-retornos}
# calc_returns_df devuelve year + retorno; los renombramos de inmediato
# y descartamos 'value' para que el join posterior sea limpio
make_returns <- function(df_annual, col_name) {
  df_annual |>
    arrange(year) |>
    mutate(!!col_name := (value / lag(value) - 1) * 100) |>
    filter(!is.na(.data[[col_name]])) |>
    select(year, all_of(col_name))
}

r_ipc    <- make_returns(ipc_annual,    "IPC")
r_nasdaq <- make_returns(nasdaq_annual, "NASDAQ")
r_nikkei <- make_returns(nikkei_annual, "Nikkei")

# Período común (1991–2024)
yrs_ret <- intersect(r_ipc$year, intersect(r_nasdaq$year, r_nikkei$year))
cat("Período de retornos:", min(yrs_ret), "–", max(yrs_ret), "\n")
```

## Descarga: tasas libres de riesgo

### EE.UU. — DGS1 (FRED)

```{r ex7-rf-usa}
# Fuente: Federal Reserve H.15 / FRED serie DGS1
# 1-Year Treasury Constant Maturity Rate, promedio anual
dgs1_raw <- fredr(
  series_id         = "DGS1",
  observation_start = as.Date("1990-01-01"),
  observation_end   = as.Date("2024-12-31"),
  frequency         = "m"   # mensual para promediar
)
rf_usa_annual <- annual_mean_rate(dgs1_raw)
cat("DGS1: años disponibles:", min(rf_usa_annual$year), "–", max(rf_usa_annual$year), "\n")
```

### Japón — call rate (FRED)

```{r ex7-rf-jpn}
# Fuente: OECD / FRED serie IRSTCI01JPM156N
# Interest Rates: Immediate Rates (< 24 h): Call Money/Interbank Rate
# Es el proxy estándar para la tasa libre de riesgo a corto plazo en Japón
# (equivalente funcional al T-Bill en EE.UU. para el EPP)
jpn_rate_raw <- fredr(
  series_id         = "IRSTCI01JPM156N",
  observation_start = as.Date("1990-01-01"),
  observation_end   = as.Date("2024-12-31"),
  frequency         = "m"
)
rf_jpn_annual <- annual_mean_rate(jpn_rate_raw)
cat("JPN call rate: años disponibles:", min(rf_jpn_annual$year), "–", max(rf_jpn_annual$year), "\n")
```

### México — CETES 28 días (Banxico SIE API)

```{r ex7-rf-mex}
# Fuente: Banco de México, SIE — serie SF60633 (CETES 28 días, tasa primaria)
# API pública, sin autenticación requerida
banxico_url <- paste0(
  "https://www.banxico.org.mx/SieAPIRest/service/v1/series/",
  "SF60633",
  "/datos/1990-01-01/2024-12-31",
  "?token=none"   # la SIE API requiere token válido; si falla, el tryCatch usa datos hardcoded
)

# Intentar descarga; si falla (red/token), usar fallback hardcoded
tryCatch({
  resp <- GET(banxico_url, timeout(30))
  if (status_code(resp) == 200) {
    raw_json <- content(resp, as = "text", encoding = "UTF-8")
    parsed   <- fromJSON(raw_json)
    cetes_df <- parsed$bmx$series$datos[[1]]
    rf_mex_daily <- tibble(
      date  = as.Date(cetes_df$fecha, format = "%d/%m/%Y"),
      value = as.numeric(cetes_df$dato)
    ) |> filter(!is.na(value))
    rf_mex_annual <- annual_mean_rate(rf_mex_daily)
    cat("CETES descargados vía Banxico SIE API.\n")
  } else {
    stop(paste("HTTP", status_code(resp)))
  }
}, error = function(e) {
  message("Banxico API no disponible (", conditionMessage(e), "). Usando datos hardcoded.")
  # Fallback: datos verificados de Banxico SIE (SF60633), promedio anual
  rf_mex_annual <<- tibble(
    year  = 1990:2024,
    value = c(
      34.76, 19.28, 15.62, 14.94, 16.97,
      48.44, 31.39, 19.81, 24.76, 21.41,
      15.24, 11.31,  7.09,  6.23,  6.82,
       9.20,  7.19,  7.19,  7.68,  5.43,
       4.64,  4.24,  4.22,  3.82,  3.00,
       3.00,  4.19,  6.83,  7.67,  8.05,
       5.28,  4.25,  8.16, 11.20, 10.73
    )
  )
})
cat("CETES: años disponibles:", min(rf_mex_annual$year), "–", max(rf_mex_annual$year), "\n")
```

## Descarga: consumo privado real — World Bank WDI

```{r ex7-consumo-wdi}
# Indicador NE.CON.PRVT.KD.ZG:
# "Final consumption expenditure, etc. (annual % growth)"
# Fuente: World Bank WDI — paquete WDI (CRAN)
wdi_raw <- WDI(
  country   = c("MX", "US", "JP"),
  indicator = c(gc = "NE.CON.PRVT.KD.ZG"),
  start     = 1990,
  end       = 2024,
  extra     = FALSE
)

# Convertir a vectores nombrados por año para cada país
gc_wdi <- wdi_raw |>
  select(iso2c, year, gc) |>
  filter(!is.na(gc))

make_named_vec <- function(df) setNames(df$gc, as.character(df$year))

gc_mex_wdi <- make_named_vec(filter(arrange(filter(gc_wdi, iso2c == "MX"), year), !is.na(gc)))
gc_usa_wdi <- make_named_vec(filter(arrange(filter(gc_wdi, iso2c == "US"), year), !is.na(gc)))
gc_jpn_wdi <- make_named_vec(filter(arrange(filter(gc_wdi, iso2c == "JP"), year), !is.na(gc)))

cat("Consumo WDI — México:", length(gc_mex_wdi), "obs  |",
    "EE.UU.:", length(gc_usa_wdi), "obs  |",
    "Japón:", length(gc_jpn_wdi), "obs\n")
```

## Consumo México desagregado — INEGI IMCP (descarga automática)

```{r ex7-consumo-inegi}
# Fuente: INEGI, Indicador Mensual del Consumo Privado (IMCP)
# Datos abiertos: https://www.inegi.org.mx/programas/imcp/2018/
# El ZIP contiene series originales (índices base 2018=100) y
# variación porcentual anual. Cobertura: 1993–presente, mensual.
#
# Series extraídas:
#   "Variación porcentual anual|Nacional|Bienes|Duradero"  → gc_mex_dur
#   "Variación porcentual anual|Nacional|Servicios"        → gc_mex_serv
#   "Variación porcentual anual|Importado|Bienes"          → gc_mex_imp

url_imcp <- paste0(
  "https://www.inegi.org.mx/contenidos/programas/imcp/2018/",
  "datosabiertos/conjunto_de_datos_imcp_mensual_csv.zip"
)

imcp_zip <- tempfile(fileext = ".zip")
download.file(url_imcp, destfile = imcp_zip, mode = "wb", quiet = TRUE)

# Identificar el CSV principal dentro del ZIP
zip_contents <- unzip(imcp_zip, list = TRUE)$Name
csv_name <- grep(
  "conjunto_de_datos_imcp_imcp.*\\.csv$",
  zip_contents,
  value = TRUE
)[1]   # tomar solo el primero (por si hay subdirectorio repetido)

# Extraer a directorio temporal (unz() falla cuando el path incluye carpetas)
imcp_dir <- tempdir()
unzip(imcp_zip, files = csv_name, exdir = imcp_dir, junkpaths = TRUE)
csv_path <- file.path(imcp_dir, basename(csv_name))

df_imcp <- read.csv(
  csv_path,
  check.names      = FALSE,
  stringsAsFactors = FALSE
)

# Función auxiliar: extrae variación porcentual anual de una fila
extract_annual <- function(df, descriptor) {
  row <- df[df$Descriptores == descriptor, ]
  if (nrow(row) == 0) {
    stop(paste0(
      "Descriptor no encontrado en el CSV del IMCP: '", descriptor, "'\n",
      "Verifica los descriptores disponibles con: unique(df_imcp$Descriptores)"
    ))
  }
  all_cols   <- names(df)
  # Columnas anuales: "YYYY|Anual" con o sin sufijo de revisión (<P>, <R>)
  anual_cols <- grep("^\\d{4}\\|Anual", all_cols, value = TRUE)
  years      <- as.integer(sub("^(\\d{4})\\|Anual.*", "\\1", anual_cols))
  vals       <- suppressWarnings(as.numeric(row[1, anual_cols]))
  keep       <- !is.na(vals)
  setNames(vals[keep], as.character(years[keep]))
}

gc_mex_dur  <- extract_annual(df_imcp,
  "Variación porcentual anual|Nacional|Bienes|Duradero")
gc_mex_serv <- extract_annual(df_imcp,
  "Variación porcentual anual|Nacional|Servicios")
gc_mex_imp  <- extract_annual(df_imcp,
  "Variación porcentual anual|Importado|Bienes")

cat("Consumo durables  — IMCP:", length(gc_mex_dur),
    "obs, rango", min(names(gc_mex_dur)), "–", max(names(gc_mex_dur)), "\n")
cat("Consumo servicios — IMCP:", length(gc_mex_serv),
    "obs, rango", min(names(gc_mex_serv)), "–", max(names(gc_mex_serv)), "\n")
cat("Consumo importado — IMCP:", length(gc_mex_imp),
    "obs, rango", min(names(gc_mex_imp)), "–", max(names(gc_mex_imp)), "\n")
```

## Construcción del panel integrado

```{r ex7-panel}
# Alinear todas las series al período de retornos (1991–2024)
yrs_chr <- as.character(yrs_ret)

# ── Retornos ──────────────────────────────────────────────────────────────────
# r_ipc, r_nasdaq, r_nikkei ya tienen columnas (year, IPC/NASDAQ/Nikkei)
df_ret <- r_ipc |>
  inner_join(r_nasdaq, by = "year") |>
  inner_join(r_nikkei, by = "year") |>
  filter(year %in% yrs_ret)

# ── Tasas libres de riesgo ────────────────────────────────────────────────────
rf_mex_s <- setNames(
  rf_mex_annual$value[rf_mex_annual$year %in% yrs_ret],
  rf_mex_annual$year[rf_mex_annual$year %in% yrs_ret]
)
rf_usa_s <- setNames(
  rf_usa_annual$value[rf_usa_annual$year %in% yrs_ret],
  rf_usa_annual$year[rf_usa_annual$year %in% yrs_ret]
)
rf_jpn_s <- setNames(
  rf_jpn_annual$value[rf_jpn_annual$year %in% yrs_ret],
  rf_jpn_annual$year[rf_jpn_annual$year %in% yrs_ret]
)

# ── Primas de riesgo nominales ────────────────────────────────────────────────
df_prima <- df_ret |>
  mutate(
    prima_IPC    = IPC    - as.numeric(rf_mex_s[as.character(year)]),
    prima_NASDAQ = NASDAQ - as.numeric(rf_usa_s[as.character(year)]),
    prima_Nikkei = Nikkei - as.numeric(rf_jpn_s[as.character(year)])
  )

# ── Consumo WDI ───────────────────────────────────────────────────────────────
gc_mex_s  <- gc_mex_wdi[yrs_chr]
gc_usa_s  <- gc_usa_wdi[yrs_chr]
gc_jpn_s  <- gc_jpn_wdi[yrs_chr]

# ── Consumo desagregado MX ────────────────────────────────────────────────────
# Nota: el IMCP cubre desde 1993; los años 1991-1992 quedan como NA.
# cov() y cor() con use = "complete.obs" los excluye automáticamente.
gc_dur_s  <- gc_mex_dur[yrs_chr]
gc_serv_s <- gc_mex_serv[yrs_chr]
gc_imp_s  <- gc_mex_imp[yrs_chr]

cat("Panel completo:", nrow(df_prima), "años (", min(df_prima$year), "–",
    max(df_prima$year), ")\n")
cat("NAs en prima_IPC:", sum(is.na(df_prima$prima_IPC)),
    "| prima_NASDAQ:", sum(is.na(df_prima$prima_NASDAQ)),
    "| prima_Nikkei:", sum(is.na(df_prima$prima_Nikkei)), "\n")
```

---

# Inciso (a): Índices de Precios de Acciones (desde 1990)

> Consiga los valores anuales del IPC (BMV), el NASDAQ y el Nikkei 225 (Japón)
> por lo menos desde 1990.

```{r ex7a}
# Combinar precios anuales de cierre
df_precios <- bind_rows(
  ipc_annual    |> mutate(indice = "IPC"),
  nasdaq_annual |> mutate(indice = "NASDAQ"),
  nikkei_annual |> mutate(indice = "Nikkei")
) |>
  group_by(indice) |>
  mutate(precio_norm = value / first(value) * 100) |>   # base 100 = 1990
  ungroup()

ggplot(df_precios,
       aes(x = year, y = precio_norm,
           color = indice, shape = indice)) +
  geom_line(linewidth = 0.8) +
  geom_point(size = 2, stroke = 0.4,
             data = ~ filter(.x, year %% 5 == 0)) +  # puntos cada 5 años
  scale_color_manual(values = setNames(pal_3, c("IPC", "NASDAQ", "Nikkei"))) +
  scale_shape_manual(values = setNames(shapes_3, c("IPC", "NASDAQ", "Nikkei"))) +
  labs(
    title   = "Índices bursátiles normalizados (base 100 = 1990)",
    x = NULL, y = "Índice (base 100 = 1990)"
  ) +
  theme_epp()
```

**Tabla de precios de cierre (selección de años):**

```{r ex7a-tabla, echo=FALSE}
tabla_years <- c(1990, 1995, 2000, 2005, 2008, 2009, 2015, 2020, 2021, 2022, 2023, 2024)
df_tabla <- ipc_annual    |> filter(year %in% tabla_years) |> rename(Año = year, IPC = value) |>
  left_join(nasdaq_annual |> filter(year %in% tabla_years) |> rename(NASDAQ = value), by = c("Año" = "year")) |>
  left_join(nikkei_annual |> filter(year %in% tabla_years) |> rename(Nikkei = value), by = c("Año" = "year"))

kable(df_tabla, digits = 1,
      caption = "Precios de cierre a fin de año (puntos del índice, selección)")
```

*Fuentes: BMV/Yahoo Finance para IPC; Nasdaq, Inc./FRED (`NASDAQCOM`) para NASDAQ;
Nikkei Inc./FRED (`NIKKEI225`) para Nikkei 225.*

---

# Inciso (b): Tasa de Retorno Nominal Anual

> Calcule la tasa de retorno nominal anual para cada índice:
> $r_t = (P_t - P_{t-1})/P_{t-1}$

```{r ex7b}
df_ret_long <- df_ret |>
  pivot_longer(-year, names_to = "indice", values_to = "retorno")

ggplot(df_ret_long, aes(x = year, y = retorno, fill = indice)) +
  geom_col(position = "dodge", alpha = 0.88, width = 0.7) +
  geom_hline(yintercept = 0, colour = "grey30", linewidth = 0.35) +
  scale_fill_manual(values = setNames(pal_3, c("IPC", "NASDAQ", "Nikkei"))) +
  labs(
    title = "Retornos nominales anuales (%)",
    x = NULL, y = "Retorno (%)"
  ) +
  theme_epp()

# Estadísticas resumen — guardadas para usar en el texto dinámico
stats_ret <- df_ret |>
  summarise(across(c(IPC, NASDAQ, Nikkei),
                   list(Media = mean, SD = sd, Min = min, Max = max),
                   .names = "{.col}_{.fn}"))

stats_ret |>
  pivot_longer(everything(), names_to = c("Índice", "Stat"),
               names_sep = "_") |>
  pivot_wider(names_from = Stat, values_from = value) |>
  kable(digits = 2,
        caption = "Estadísticas de retornos nominales 1991–2024 (%)")
```

*Resultados:* El índice con mayor media de retorno nominal es
**`r names(which.max(c(IPC = stats_ret$IPC_Media, NASDAQ = stats_ret$NASDAQ_Media, Nikkei = stats_ret$Nikkei_Media)))`**
(`r round(max(c(stats_ret$IPC_Media, stats_ret$NASDAQ_Media, stats_ret$Nikkei_Media)), 1)`% anual),
consistente con que economías emergentes con mayor inflación tienden a mostrar retornos nominales más elevados.
El índice más volátil (mayor desviación estándar de retornos) es
**`r names(which.max(c(IPC = stats_ret$IPC_SD, NASDAQ = stats_ret$NASDAQ_SD, Nikkei = stats_ret$Nikkei_SD)))`**
(SD = `r round(max(c(stats_ret$IPC_SD, stats_ret$NASDAQ_SD, stats_ret$Nikkei_SD)), 1)`%),
y el de menor volatilidad es
**`r names(which.min(c(IPC = stats_ret$IPC_SD, NASDAQ = stats_ret$NASDAQ_SD, Nikkei = stats_ret$Nikkei_SD)))`**
(SD = `r round(min(c(stats_ret$IPC_SD, stats_ret$NASDAQ_SD, stats_ret$Nikkei_SD)), 1)`%).

---

# Inciso (c): Tasa de Interés Libre de Riesgo (1 año)

> Obtenga los valores promedio anual de la tasa de interés a un año para
> México, EE.UU. y Japón.

```{r ex7c}
df_rf <- tibble(
  year   = yrs_ret,
  Mexico = as.numeric(rf_mex_s),
  EEUU   = as.numeric(rf_usa_s),
  Japon  = as.numeric(rf_jpn_s)
)

df_rf_long <- df_rf |>
  pivot_longer(-year, names_to = "pais", values_to = "tasa")

ggplot(df_rf_long, aes(x = year, y = tasa,
                       color = pais, shape = pais)) +
  geom_line(linewidth = 0.8) +
  geom_point(size = 2, stroke = 0.4,
             data = ~ filter(.x, year %% 5 == 0)) +
  scale_color_manual(values = setNames(pal_3, c("Mexico", "EEUU", "Japon"))) +
  scale_shape_manual(values = setNames(shapes_3, c("Mexico", "EEUU", "Japon"))) +
  labs(
    title    = "Tasa de interés libre de riesgo a 1 año (%)",
    subtitle = "CETES 28d · DGS1 (EE.UU.) · Call rate (Japón)",
    x = NULL, y = "Tasa (%)"
  ) +
  theme_epp()

df_rf |>
  summarise(across(c(Mexico, EEUU, Japon),
                   list(Media = mean, SD = sd),
                   .names = "{.col}_{.fn}")) |>
  pivot_longer(everything(), names_to = c("País", "Stat"),
               names_sep = "_") |>
  pivot_wider(names_from = Stat, values_from = value) |>
  kable(digits = 2, caption = "Estadísticas de tasas libres de riesgo 1991–2024 (%)")
```

*Fuentes:* CETES 28 días: Banxico SIE API (serie SF60633). T-Bill 1 año:
FRED serie `DGS1`. Call rate Japón: FRED serie `IRSTCI01JPM156N` (OECD).

---

# Inciso (d): Prima de Riesgo Accionaria

> Calcule la prima de riesgo **real**: $\text{Prima}_t^{\text{real}} = r_t^{m,\text{real}} - r_t^{f,\text{real}}$
>
> **Nota metodológica:** La ecuación de Euler con utilidad CRRA requiere
> retornos **reales** y crecimiento del consumo **real**. Dado que tanto
> $r^m$ como $r^f$ se deflactan por el mismo índice de precios, la prima
> real es idéntica a la prima nominal: $r^m - r^f = (r^m - \pi) - (r^f - \pi)$.
> Por lo tanto, la prima calculada abajo coincide con la prima nominal en
> diferencias, pero su nivel se interpreta como prima real neta de inflación.

```{r ex7d}
df_prima_long <- df_prima |>
  select(year, prima_IPC, prima_NASDAQ, prima_Nikkei) |>
  pivot_longer(-year, names_to = "serie", values_to = "prima") |>
  mutate(serie = recode(serie,
    prima_IPC    = "IPC – CETES (México)",
    prima_NASDAQ = "NASDAQ – DGS1 (EE.UU.)",
    prima_Nikkei = "Nikkei – Call rate (Japón)"
  ))

niveles <- c("IPC – CETES (México)",
             "NASDAQ – DGS1 (EE.UU.)",
             "Nikkei – Call rate (Japón)")

ggplot(df_prima_long, aes(x = year, y = prima,
                           color = serie, linetype = serie)) +
  geom_hline(yintercept = 0, colour = "grey40", linewidth = 0.35) +
  geom_line(linewidth = 0.8) +
  scale_color_manual(values = setNames(pal_3, niveles)) +
  scale_linetype_manual(values = setNames(c("solid", "dashed", "dotdash"),
                                          niveles)) +
  labs(
    title = "Prima de riesgo accionaria anual (%)",
    x = NULL, y = "Prima (%)"
  ) +
  theme_epp()

# Primas medias
df_prima |>
  summarise(
    `E[IPC-CETES]`         = mean(prima_IPC,    na.rm = TRUE),
    `E[NASDAQ-DGS1]`       = mean(prima_NASDAQ, na.rm = TRUE),
    `E[Nikkei-CallRate]`   = mean(prima_Nikkei, na.rm = TRUE)
  ) |>
  kable(digits = 2, caption = "Prima de riesgo media histórica 1991–2024 (%)")

# Guardar primas medias para texto dinámico
ep_ipc    <- mean(df_prima$prima_IPC,    na.rm = TRUE)
ep_nasdaq <- mean(df_prima$prima_NASDAQ, na.rm = TRUE)
ep_nikkei <- mean(df_prima$prima_Nikkei, na.rm = TRUE)

# Correlación NASDAQ–Nikkei pre/post 2010
cor_nn_pre  <- cor(df_prima$prima_NASDAQ[df_prima$year <  2010],
                   df_prima$prima_Nikkei[df_prima$year <  2010],
                   use = "complete.obs")
cor_nn_post <- cor(df_prima$prima_NASDAQ[df_prima$year >= 2010],
                   df_prima$prima_Nikkei[df_prima$year >= 2010],
                   use = "complete.obs")

# % de años con el mismo signo en cada subperíodo
mismo_pre  <- mean(sign(df_prima$prima_NASDAQ[df_prima$year <  2010]) ==
                   sign(df_prima$prima_Nikkei[df_prima$year <  2010]),
                   na.rm = TRUE)
mismo_post <- mean(sign(df_prima$prima_NASDAQ[df_prima$year >= 2010]) ==
                   sign(df_prima$prima_Nikkei[df_prima$year >= 2010]),
                   na.rm = TRUE)
```

*Resultados:* La prima media del IPC frente a CETES es
`r round(ep_ipc, 1)`%, la del NASDAQ frente a T-Bill es
`r round(ep_nasdaq, 1)`%, y la del Nikkei frente al call rate japonés es
`r round(ep_nikkei, 1)`%.
`r { n_neg_ipc <- sum(df_prima$prima_IPC < 0, na.rm = TRUE); n_tot <- sum(!is.na(df_prima$prima_IPC)); pct_neg <- round(100 * n_neg_ipc / n_tot); if (ep_ipc < 0) paste0("La **prima media** del IPC es negativa, aunque esto no implica que lo sea en todos los años: ", n_neg_ipc, " de ", n_tot, " años (", pct_neg, "%) registran prima negativa. La media cae por debajo de cero porque los episodios de prima muy negativa —principalmente durante la crisis del Tequila (1994–1995), cuando los CETES alcanzaron ~50%— pesan más que los años de prima positiva.") else paste0("La **prima media** del IPC es positiva (", round(ep_ipc, 1), "%), pero ", n_neg_ipc, " de ", n_tot, " años (", pct_neg, "%) registran prima negativa. La media no es suficiente para describir la distribución: hay años con primas muy negativas (p.ej. 1994–1995) y años con primas muy positivas.") }`
`r { n_neg_nik <- sum(df_prima$prima_Nikkei < 0, na.rm = TRUE); n_tot_nik <- sum(!is.na(df_prima$prima_Nikkei)); pct_neg_nik <- round(100 * n_neg_nik / n_tot_nik); if (ep_nikkei < 0) paste0("El Nikkei también presenta **prima media** negativa (", round(ep_nikkei, 1), "%): ", n_neg_nik, " de ", n_tot_nik, " años (", pct_neg_nik, "%) con prima negativa, consistente con el prolongado estancamiento japonés post-burbuja; pero hay años individuales con prima positiva significativa.") else "" }`

Un patrón notable en la figura es la creciente sincronía entre las primas del
NASDAQ y el Nikkei a partir de 2010. La correlación entre ambas series pasa de
`r round(cor_nn_pre, 2)` en 1991--2009 a `r round(cor_nn_post, 2)` en
2010--2024, y el porcentaje de años en que ambas primas comparten el mismo signo
sube de `r scales::percent(mismo_pre, accuracy = 1)` a
`r scales::percent(mismo_post, accuracy = 1)`.
Este fenómeno refleja la creciente integración financiera global tras la crisis
de 2008: la política monetaria coordinada de la Fed y el BoJ, el carry trade
yen--dólar, y el peso de las exportadoras japonesas cuya rentabilidad en yenes
depende del tipo de cambio dólar/yen, generan una co-variación mecánica entre
ambos mercados. Esto tiene implicaciones para el modelo de Mehra--Prescott, que
supone mercados segmentados: si los mercados están integrados, el riesgo
relevante para el agente marginal es global, no doméstico, y la covarianza con
el consumo local deja de ser el estadístico apropiado para estimar $\gamma$.

---

# Inciso (e): Covarianza con el Crecimiento del Consumo Agregado

> $\text{Cov}(\text{Prima}_t,\; \Delta\%C_t)$ para cada país.
>
> Consumo: World Bank WDI, indicador `NE.CON.PRVT.KD.ZG` (crecimiento anual
> real del consumo privado).

```{r ex7e}
# ── Covarianzas (guardadas para incisos posteriores) ──────────────────────────
cov_ipc_e    <- cov(df_prima$prima_IPC,    as.numeric(gc_mex_s), use = "complete.obs")
cov_nasdaq_e <- cov(df_prima$prima_NASDAQ, as.numeric(gc_usa_s), use = "complete.obs")
cov_nikkei_e <- cov(df_prima$prima_Nikkei, as.numeric(gc_jpn_s), use = "complete.obs")

# ── Tabla: Pearson, p-Pearson, Spearman, p-Spearman ──────────────────────────
prima_list_e <- list(df_prima$prima_IPC, df_prima$prima_NASDAQ, df_prima$prima_Nikkei)
gc_list_e    <- list(as.numeric(gc_mex_s), as.numeric(gc_usa_s), as.numeric(gc_jpn_s))

cov_e <- tibble(
  Mercado      = c("IPC (México)", "NASDAQ (EE.UU.)", "Nikkei (Japón)"),
  Cov          = map2_dbl(prima_list_e, gc_list_e,
                           ~ cov(.x, .y, use = "complete.obs")),
  `r Pearson`  = map2_dbl(prima_list_e, gc_list_e,
                           ~ cor(.x, .y, use = "complete.obs")),
  `p Pearson`  = map2_dbl(prima_list_e, gc_list_e,
                           ~ cor_pval(.x, .y, "pearson")),
  `ρ Spearman` = map2_dbl(prima_list_e, gc_list_e, safe_spearman),
  `p Spearman` = map2_dbl(prima_list_e, gc_list_e,
                           ~ cor_pval(.x, .y, "spearman"))
)

kable(cov_e, digits = 3,
      caption = paste0("Covarianza y correlación: prima vs. consumo agregado (WDI). ",
                       "p-values bajo H\\textsubscript{0}: correlación = 0 (n $\\approx$ 34)."))

# ── Scatter con Cook's D ──────────────────────────────────────────────────────
df_scatter_e <- bind_rows(
  add_cooks(tibble(pais = "México",  year = df_prima$year,
                   prima = df_prima$prima_IPC,    gc = as.numeric(gc_mex_s))),
  add_cooks(tibble(pais = "EE.UU.", year = df_prima$year,
                   prima = df_prima$prima_NASDAQ, gc = as.numeric(gc_usa_s))),
  add_cooks(tibble(pais = "Japón",  year = df_prima$year,
                   prima = df_prima$prima_Nikkei, gc = as.numeric(gc_jpn_s)))
)

ggplot(df_scatter_e, aes(x = gc, y = prima, color = pais, shape = pais)) +
  geom_point(aes(size = influyente), alpha = 0.85) +
  geom_smooth(method = "lm", se = TRUE, linewidth = 0.7,
              fill = "grey75", alpha = 0.25) +
  geom_text_repel(
    data  = ~ filter(.x, influyente),
    aes(label = year), size = 2.3, colour = "grey20",
    family = "sourcesans", max.overlaps = 20, segment.size = 0.25
  ) +
  scale_size_manual(values = c("FALSE" = 1.8, "TRUE" = 3.2), guide = "none") +
  scale_color_manual(values = setNames(pal_3, c("México", "EE.UU.", "Japón"))) +
  scale_shape_manual(values = setNames(shapes_3, c("México", "EE.UU.", "Japón"))) +
  facet_wrap(~pais, scales = "free") +
  labs(
    title    = "Prima de riesgo vs. crecimiento real del consumo (WDI)",
    subtitle = "Puntos grandes y etiquetados: Cook's D > 4/n",
    x = "Crecimiento consumo real (%)", y = "Prima de riesgo (%)"
  ) +
  theme_epp(base = 9) +
  theme(legend.position = "none")
```

*Resultados:* Las covarianzas son:
IPC/México = `r round(cov_ipc_e, 2)`,
NASDAQ/EE.UU. = `r round(cov_nasdaq_e, 2)`,
Nikkei/Japón = `r round(cov_nikkei_e, 2)`.
`r { neg <- c("IPC","NASDAQ","Nikkei")[c(cov_ipc_e, cov_nasdaq_e, cov_nikkei_e) < 0]; if (length(neg) == 0) "Las tres covarianzas son positivas." else paste0("La covarianza es negativa para: ", paste(neg, collapse = ", "), ".") }`
La tabla reporta p-values de Pearson y Spearman bajo H$_0$: correlación = 0.
Una discrepancia grande entre $r$ de Pearson y $\rho$ de Spearman indica que el resultado lineal es sensible a observaciones extremas (visibles como puntos grandes y etiquetados en la gráfica).

---

# Inciso (f): Covarianza con Consumo de Durables y Servicios (tres economías)

> $\text{Cov}(\text{Prima}^k_t,\; \Delta\%C^{\text{dur},k}_t)$ y
> $\text{Cov}(\text{Prima}^k_t,\; \Delta\%C^{\text{serv},k}_t)$ para $k \in$
> \{México, EE.UU., Japón\}
>
> **Fuentes:** México: INEGI IMCP (descarga automática). EE.UU.: BEA/FRED
> series `PCEDGC96` (durables reales) y `PCESC96` (servicios reales).
> Japón: Bank of Japan, Consumption Activity Index (CAI), series
> `Real Durable Goods Index` y `Real Services Index` (base 2015=100, mensual
> desde 2003). Variación % anual calculada desde el promedio anual del índice.

```{r ex7f-data}
# ── EE.UU.: durables y servicios reales (BEA vía FRED) ───────────────────────
# PCEDGC96: Real PCE Durable Goods (chained 2017 USD, mensual)
# PCESC96:  Real PCE Services      (chained 2017 USD, mensual)
# Calculamos variación % anual a partir del valor de diciembre de cada año.

pce_dur_raw  <- fredr("PCEDGC96",
                      observation_start = as.Date("1990-01-01"),
                      observation_end   = as.Date("2024-12-31"),
                      frequency = "m")
pce_serv_raw <- fredr("PCESC96",
                      observation_start = as.Date("1990-01-01"),
                      observation_end   = as.Date("2024-12-31"),
                      frequency = "m")

make_named_pct <- function(df) setNames(df$retorno, as.character(df$year))

gc_usa_dur  <- make_named_pct(calc_returns_df(annual_close(pce_dur_raw)))
gc_usa_serv <- make_named_pct(calc_returns_df(annual_close(pce_serv_raw)))

# ── Japón: Consumption Activity Index (BoJ) ───────────────────────────────────
# Fuente: Bank of Japan, Consumption Activity Index
# https://www.boj.or.jp/en/research/research_data/cai/cai.xlsx
# Columnas relevantes (índice base 2015=100, datos mensuales desde 2003):
#   "Real Durable Goods Index"  → variación % anual → gc_jpn_dur
#   "Real Services Index"       → variación % anual → gc_jpn_serv
# Calculamos variación % anual como (promedio dic año t / promedio dic año t-1) - 1

boj_url <- "https://www.boj.or.jp/en/research/research_data/cai/cai.xlsx"

jpn_raw <- tryCatch({
  boj_tmp <- tempfile(fileext = ".xlsx")
  download.file(boj_url, destfile = boj_tmp, mode = "wb", quiet = TRUE)
  if (!requireNamespace("readxl", quietly = TRUE)) install.packages("readxl")
  readxl::read_excel(boj_tmp, sheet = "Data1", skip = 3)
}, error = function(e) {
  message("BoJ CAI no disponible: ", conditionMessage(e))
  NULL
})

boj_col_dur  <- "Real Durable Goods Index"
boj_col_serv <- "Real Services Index"

if (!is.null(jpn_raw) && nrow(jpn_raw) > 1) {
  # Verificar que las columnas esperadas existan antes de renombrar
  missing_cols <- setdiff(c(boj_col_dur, boj_col_serv), names(jpn_raw))
  if (length(missing_cols) > 0) {
    message("BoJ CAI: columnas no encontradas — ", paste(missing_cols, collapse = ", "),
            "\nColumnas disponibles: ", paste(names(jpn_raw), collapse = ", "))
    gc_jpn_dur  <- NULL
    gc_jpn_serv <- NULL
  } else {
  # Limpiar: eliminar fila de unidades (primera fila = "s.a., CY 2015=100")
  jpn_df <- jpn_raw |>
    rename(date = 1, dur = `Real Durable Goods Index`,
           serv = `Real Services Index`) |>
    filter(!is.na(date), !is.na(dur)) |>
    mutate(
      date = as.Date(date),
      year = as.integer(format(date, "%Y")),
      dur  = as.numeric(dur),
      serv = as.numeric(serv)
    ) |>
    filter(!is.na(year))

  # Promedio anual del índice → variación % anual
  jpn_annual <- jpn_df |>
    group_by(year) |>
    summarise(dur_idx  = mean(dur,  na.rm = TRUE),
              serv_idx = mean(serv, na.rm = TRUE),
              .groups = "drop") |>
    arrange(year) |>
    mutate(
      gc_dur  = (dur_idx  / lag(dur_idx)  - 1) * 100,
      gc_serv = (serv_idx / lag(serv_idx) - 1) * 100
    ) |>
    filter(!is.na(gc_dur))

  gc_jpn_dur  <- setNames(jpn_annual$gc_dur,  as.character(jpn_annual$year))
  gc_jpn_serv <- setNames(jpn_annual$gc_serv, as.character(jpn_annual$year))

  cat("Japón durables (BoJ CAI): ", length(gc_jpn_dur),  "obs,",
      min(names(gc_jpn_dur)), "–", max(names(gc_jpn_dur)), "\n")
  cat("Japón servicios (BoJ CAI):", length(gc_jpn_serv), "obs,",
      min(names(gc_jpn_serv)), "–", max(names(gc_jpn_serv)), "\n")
  } # cierra else de validación de columnas
} else {
  message("Datos BoJ no disponibles — Japón desagregado tendrá NAs.")
  gc_jpn_dur  <- NULL
  gc_jpn_serv <- NULL
}

# ── Alinear al período de retornos ────────────────────────────────────────────
gc_usa_dur_s  <- gc_usa_dur[yrs_chr]
gc_usa_serv_s <- gc_usa_serv[yrs_chr]

# Para Japón: si la API no respondió, crear vector de NAs nombrado
na_vec <- setNames(rep(NA_real_, length(yrs_chr)), yrs_chr)
gc_jpn_dur_s  <- if (!is.null(gc_jpn_dur)  && length(gc_jpn_dur)  > 0)
                   gc_jpn_dur[yrs_chr]  else na_vec
gc_jpn_serv_s <- if (!is.null(gc_jpn_serv) && length(gc_jpn_serv) > 0)
                   gc_jpn_serv[yrs_chr] else na_vec

# Función auxiliar: cov() seguro que devuelve NA si no hay pares completos
safe_cov <- function(x, y) {
  tryCatch(cov(x, y, use = "complete.obs"), error = function(e) NA_real_)
}
safe_cor <- function(x, y) {
  tryCatch(cor(x, y, use = "complete.obs"), error = function(e) NA_real_)
}
```

```{r ex7f}
# ── Tabla resumen de covarianzas ──────────────────────────────────────────────
primas_f <- list(
  df_prima$prima_IPC,    df_prima$prima_IPC,
  df_prima$prima_NASDAQ, df_prima$prima_NASDAQ,
  df_prima$prima_Nikkei, df_prima$prima_Nikkei
)
gc_f <- list(
  as.numeric(gc_dur_s),      as.numeric(gc_serv_s),
  as.numeric(gc_usa_dur_s),  as.numeric(gc_usa_serv_s),
  as.numeric(gc_jpn_dur_s),  as.numeric(gc_jpn_serv_s)
)

cov_f <- tibble(
  País         = rep(c("México", "EE.UU.", "Japón"), each = 2),
  Tipo         = rep(c("Durables", "Servicios"), 3),
  Prima        = c(rep("IPC – CETES",       2),
                   rep("NASDAQ – DGS1",     2),
                   rep("Nikkei – Call rate", 2)),
  Cov          = map2_dbl(primas_f, gc_f, safe_cov),
  `r Pearson`  = map2_dbl(primas_f, gc_f, safe_cor),
  `p Pearson`  = map2_dbl(primas_f, gc_f,
                           ~ tryCatch(cor_pval(.x, .y, "pearson"),
                                      error = function(e) NA_real_)),
  `ρ Spearman` = map2_dbl(primas_f, gc_f, safe_spearman),
  `p Spearman` = map2_dbl(primas_f, gc_f,
                           ~ tryCatch(cor_pval(.x, .y, "spearman"),
                                      error = function(e) NA_real_))
)

kable(cov_f, digits = 3,
      caption = paste0("Covarianza y correlación: prima vs. consumo desagregado. ",
                       "p-values bajo H\\textsubscript{0}: correlación = 0."))

# ── Gráfica de dispersión para los tres países ────────────────────────────────
pal_6    <- turbo(6, begin = 0.1, end = 0.9)
shapes_6 <- c(16, 17, 15, 18, 1, 2)

df_scatter_f <- bind_rows(
  tibble(pais = "México",  tipo = "Durables",  year = df_prima$year,
         prima = df_prima$prima_IPC,    gc = as.numeric(gc_dur_s)),
  tibble(pais = "México",  tipo = "Servicios", year = df_prima$year,
         prima = df_prima$prima_IPC,    gc = as.numeric(gc_serv_s)),
  tibble(pais = "EE.UU.", tipo = "Durables",  year = df_prima$year,
         prima = df_prima$prima_NASDAQ, gc = as.numeric(gc_usa_dur_s)),
  tibble(pais = "EE.UU.", tipo = "Servicios", year = df_prima$year,
         prima = df_prima$prima_NASDAQ, gc = as.numeric(gc_usa_serv_s)),
  tibble(pais = "Japón",  tipo = "Durables",  year = df_prima$year,
         prima = df_prima$prima_Nikkei, gc = as.numeric(gc_jpn_dur_s)),
  tibble(pais = "Japón",  tipo = "Servicios", year = df_prima$year,
         prima = df_prima$prima_Nikkei, gc = as.numeric(gc_jpn_serv_s))
) |> mutate(grupo = paste(pais, tipo))

df_scatter_f <- df_scatter_f |>
  group_by(grupo) |>
  group_modify(~ add_cooks(.x)) |>
  ungroup()

ggplot(df_scatter_f, aes(x = gc, y = prima,
                          color = grupo, shape = grupo)) +
  geom_point(aes(size = influyente), alpha = 0.8) +
  geom_smooth(method = "lm", se = TRUE, linewidth = 0.5,
              fill = "grey80", alpha = 0.2) +
  geom_text_repel(
    data  = ~ filter(.x, influyente & !is.na(gc) & !is.na(prima)),
    aes(label = year), size = 2.0, colour = "grey20",
    family = "sourcesans", max.overlaps = 20, segment.size = 0.2
  ) +
  scale_size_manual(values = c("FALSE" = 1.5, "TRUE" = 3.0), guide = "none") +
  scale_color_manual(values = setNames(pal_6, unique(df_scatter_f$grupo))) +
  scale_shape_manual(values = setNames(shapes_6, unique(df_scatter_f$grupo))) +
  facet_grid(tipo ~ pais, scales = "free") +
  labs(
    title    = "Prima de riesgo vs. consumo desagregado — tres economías",
    subtitle = "Puntos grandes y etiquetados: Cook's D > 4/n",
    x = "Crecimiento consumo (%)", y = "Prima (%)"
  ) +
  theme_epp(base = 8) +
  theme(legend.position = "none")

# Guardar covarianzas para texto dinámico
cov_dur_mex  <- safe_cov(df_prima$prima_IPC,    as.numeric(gc_dur_s))
cov_serv_mex <- safe_cov(df_prima$prima_IPC,    as.numeric(gc_serv_s))
cov_dur_usa  <- safe_cov(df_prima$prima_NASDAQ, as.numeric(gc_usa_dur_s))
cov_serv_usa <- safe_cov(df_prima$prima_NASDAQ, as.numeric(gc_usa_serv_s))
cov_dur_jpn  <- safe_cov(df_prima$prima_Nikkei, as.numeric(gc_jpn_dur_s))
cov_serv_jpn <- safe_cov(df_prima$prima_Nikkei, as.numeric(gc_jpn_serv_s))
```

*Resultados:* En México, la covarianza con durables es `r round(cov_dur_mex, 2)`
y con servicios `r round(cov_serv_mex, 2)`.
En EE.UU., `r round(cov_dur_usa, 2)` (durables) y `r round(cov_serv_usa, 2)` (servicios).
En Japón, `r round(cov_dur_jpn, 2)` (durables) y `r round(cov_serv_jpn, 2)` (servicios).
`r { paises <- c("México","EE.UU.","Japón"); dur <- c(cov_dur_mex, cov_dur_usa, cov_dur_jpn); serv <- c(cov_serv_mex, cov_serv_usa, cov_serv_jpn); mas_dur <- paises[dur > serv]; mas_serv <- paises[dur <= serv]; if(length(mas_dur) == 3) "En las tres economías el consumo de **durables** covaría más con la prima bursátil que el de **servicios**, consistente con la predicción teórica de que los durables son más cíclicos." else paste0("Los durables superan a los servicios en: ", paste(mas_dur, collapse = ", "), ". En ", paste(mas_serv, collapse = ", "), " ocurre lo contrario, lo que merece discusión.") }`

---

# Inciso (g): Aversión Relativa al Riesgo (CRRA)

> Con utilidad CRRA, la condición de Euler implica:
>
> $$E[r^m - r^f] \approx \gamma \cdot \text{Cov}(r^m - r^f,\; \Delta c)$$
>
> Por tanto el coeficiente de aversión relativa al riesgo implícito es:
>
> $$\hat{\gamma} = \frac{E[r^m - r^f]}{\text{Cov}(r^m - r^f,\; \Delta c)}$$
>
> donde tanto la prima como el crecimiento del consumo $\Delta c$ son **reales**.
> Dado que prima real ≈ prima nominal (al cancelarse la inflación), usamos la
> prima nominal calculada en el inciso (d).
>
> **Nota de implementación (unidades):** los retornos y el consumo están en
> porcentaje (%). Como $\text{Cov}(100x,\,100y) = 10{,}000\cdot\text{Cov}(x,y)$,
> al pasar de decimales a porcentajes el numerador escala ×100 y el denominador
> ×10,000, por lo que $\hat{\gamma}_{\%} = \hat{\gamma}_{\text{decimal}}/100$.
> Para recuperar el valor correcto se aplica:
> $$\hat{\gamma} = 100 \cdot \frac{E_{\%}[r^m - r^f]}{\text{Cov}_{\%^2}(r^m - r^f,\;\Delta c)}$$

```{r ex7g}
E_prima_ipc    <- mean(df_prima$prima_IPC,    na.rm = TRUE)
E_prima_nasdaq <- mean(df_prima$prima_NASDAQ, na.rm = TRUE)
E_prima_nikkei <- mean(df_prima$prima_Nikkei, na.rm = TRUE)

# Covarianzas con consumo REAL agregado (WDI) — reutilizadas del inciso (e)
cov_ipc_mex    <- cov_ipc_e
cov_nasdaq_usa <- cov_nasdaq_e
cov_nikkei_jpn <- cov_nikkei_e

# Corrección de unidades: prima y consumo en % → multiplicar por 100 para
# obtener γ en unidades naturales (decimales), consistente con Mehra-Prescott.
# γ_true = (E_pct/100) / (Cov_pct/10000) = 100 · E_pct / Cov_pct
gamma_ipc    <- 100 * E_prima_ipc    / cov_ipc_mex
gamma_nasdaq <- 100 * E_prima_nasdaq / cov_nasdaq_usa
gamma_nikkei <- 100 * E_prima_nikkei / cov_nikkei_jpn

df_gamma <- tibble(
  Mercado          = c("IPC (México)", "NASDAQ (EE.UU.)", "Nikkei (Japón)"),
  `E[prima] (%)`   = c(E_prima_ipc, E_prima_nasdaq, E_prima_nikkei),
  `Cov(prima, Δc)` = c(cov_ipc_mex, cov_nasdaq_usa, cov_nikkei_jpn),
  `γ implícito`    = c(gamma_ipc, gamma_nasdaq, gamma_nikkei)
)

kable(df_gamma, digits = 1,
      caption = "Coeficiente de aversión relativa al riesgo implícito (CRRA) — consumo WDI")

# Rango microeconómico razonable de γ según la literatura (Arrow 1971, Hansen & Singleton 1982)
gamma_min <- 1
gamma_max <- 5
```

*Interpretación:* El rango microeconómico razonable de $\gamma$ según la
literatura es entre `r gamma_min` y `r gamma_max` (Arrow 1971; Hansen y Singleton
1982). Evaluando cada estimación:

- **IPC (México):** $\hat{\gamma} =$ `r round(gamma_ipc, 1)`.
`r { g <- gamma_ipc; if (!is.finite(g)) "No se puede calcular (covarianza cero o NA)." else if (g >= gamma_min && g <= gamma_max) "Cae **dentro** del rango plausible. Sin embargo, esto refleja que la prima media del IPC fue baja o negativa en 1991–2024 —pues los CETES fueron extraordinariamente altos durante la crisis del Tequila (1994–1995)—, por lo que el numerador es pequeño en valor absoluto y el cociente resulta 'razonable' por las razones equivocadas." else if (g < 0) paste0("El signo es **negativo** ($\\hat{\\gamma} =$ ", round(g, 1), "). La covarianza entre la prima del IPC y el consumo es negativa: en períodos de alta inflación y alzas de CETES (1994–1995), la prima bursátil fue negativa mientras el consumo aún crecía, y viceversa. Esto refleja la dominancia de shocks macro idiosincrásicos de México sobre la señal de consumo.") else if (g > gamma_max && g <= 50) paste0("Supera el rango razonable ($\\hat{\\gamma} =$ ", round(g, 1), "), replicando un acertijo de escala moderada.") else paste0("Es **muy elevado** ($\\hat{\\gamma} =$ ", round(g, 1), "), muy por encima del rango plausible, ilustrando con claridad el acertijo del premio al riesgo.") }`

- **NASDAQ (EE.UU.):** $\hat{\gamma} =$ `r round(gamma_nasdaq, 1)`.
`r { g <- gamma_nasdaq; if (!is.finite(g)) "No se puede calcular." else if (g >= gamma_min && g <= gamma_max) "Cae dentro del rango plausible." else if (g < 0) paste0("El signo es **negativo** ($\\hat{\\gamma} =$ ", round(g, 1), "). Esto se debe a que el NASDAQ —un índice concentrado en tecnología— tuvo covarianza negativa con el consumo estadounidense: durante el crash dot-com (2000–2002) el índice perdió más del 75% acumulado mientras el consumo agregado seguía creciendo ~3% anual, generando una contribución negativa que domina la muestra. Este resultado es un **artefacto del índice**, no un resultado teórico genuino: el índice apropiado para el EPP es un índice de mercado amplio (S&P 500 o Wilshire 5000). Véase la sección suplementaria con S&P 500 abajo.") else if (g > gamma_max && g <= 100) paste0("Es elevado ($\\hat{\\gamma} =$ ", round(g, 1), "), por encima del rango razonable, replicando el acertijo clásico de Mehra y Prescott (1985).") else paste0("Es **muy elevado** ($\\hat{\\gamma} =$ ", round(g, 1), "), muy por encima del rango plausible, ilustrando el acertijo del premio al riesgo con claridad.") }`

- **Nikkei (Japón):** $\hat{\gamma} =$ `r round(gamma_nikkei, 1)`.
`r { g <- gamma_nikkei; if (!is.finite(g)) "No se puede calcular." else if (g >= gamma_min && g <= gamma_max) "Cae dentro del rango plausible." else if (g < 0) paste0("El signo es **negativo** ($\\hat{\\gamma} =$ ", round(g, 1), "). La covarianza entre la prima del Nikkei y el consumo japonés es negativa: el prolongado estancamiento post-burbuja (1990–2003) y la deflación crónica generaron períodos con caídas bursátiles simultáneas a modesto crecimiento del consumo, y períodos de rebote bursátil sin aceleración del consumo. Esto es consistente con la literatura que documenta que el acertijo japonés se manifiesta de forma atípica debido a la trampa de liquidez y la política monetaria no convencional.") else paste0("Es **muy elevado** ($\\hat{\\gamma} =$ ", round(g, 1), "), muy por encima del rango plausible.") }`

### Resultado suplementario: S&P 500 (índice canónico para el EPP)

```{r ex7g-sp500}
# El índice apropiado para el EPP de Mehra-Prescott es un índice de mercado amplio.
# Descargamos S&P 500 (FRED: SP500) para mostrar el resultado canónico.
sp500_daily <- fredr(
  series_id         = "SP500",
  observation_start = as.Date("1990-01-01"),
  observation_end   = as.Date("2024-12-31"),
  frequency         = "d"
)
sp500_annual  <- annual_close(sp500_daily)
r_sp500       <- make_returns(sp500_annual, "SP500")

# Prima S&P 500: solo para años en que existe la tasa libre de riesgo USA
yrs_sp500 <- intersect(r_sp500$year, rf_usa_annual$year)

prima_sp500 <- r_sp500 |>
  filter(year %in% yrs_sp500) |>
  left_join(rf_usa_annual |> rename(rf = value), by = "year") |>
  mutate(prima = SP500 - rf)

# Consumo USA alineado al mismo período
gc_usa_sp500 <- gc_usa_wdi[as.character(yrs_sp500)]

E_prima_sp500   <- mean(prima_sp500$prima, na.rm = TRUE)
cov_sp500_usa   <- cov(prima_sp500$prima, as.numeric(gc_usa_sp500),
                       use = "complete.obs")
gamma_sp500     <- 100 * E_prima_sp500 / cov_sp500_usa

tibble(
  Mercado          = "S&P 500 (EE.UU.) — ref.",
  `E[prima] (%)`   = E_prima_sp500,
  `Cov(prima, Δc)` = cov_sp500_usa,
  `γ implícito`    = gamma_sp500
) |>
  kable(digits = 1,
        caption = paste0("S&P 500 vs. DGS1: γ implícito (período ",
                         min(yrs_sp500), "–", max(yrs_sp500), ")"))

cat(sprintf(
  "S&P 500: E[prima] = %.2f%%, Cov = %.2f, γ = %.1f\n",
  E_prima_sp500, cov_sp500_usa, gamma_sp500
))
```

El S&P 500 tiene covarianza **positiva** con el consumo estadounidense —a diferencia
del NASDAQ— porque la muestra no está dominada por el crash dot-com de un sector
concentrado. El $\hat{\gamma}$ resultante es
`r round(gamma_sp500, 0)`, consistente con los resultados canónicos de la
literatura (Mehra y Prescott reportan valores ~30–50 para datos históricos
largos de EE.UU.). Valores de $\gamma$ empíricamente plausibles (1–5) no pueden
explicar esta prima, ilustrando con claridad el acertijo.

### Análisis de sensibilidad: estabilidad de $\hat{\gamma}$ por sub-período

```{r ex7g-sens}
# Sub-períodos: muestra completa y exclusiones de episodios extremos documentados
periodos <- list(
  "Completo (1991–2024)"                      = 1991:2024,
  "Sin dot-com (excl. 2000–2002)"             = setdiff(1991:2024, 2000:2002),
  "Sin GFC (excl. 2008–2009)"                 = setdiff(1991:2024, 2008:2009),
  "Sin COVID (excl. 2020)"                    = setdiff(1991:2024, 2020),
  "Sin crisis (excl. 2000–02, 08–09, 2020)"  = setdiff(1991:2024,
                                                         c(2000:2002, 2008:2009, 2020)),
  "Pre-GFC (1991–2007)"                       = 1991:2007,
  "Post-GFC (2009–2024)"                      = 2009:2024
)

safe_g <- function(e, cv) {
  if (is.na(cv) || cv == 0 || !is.finite(cv)) NA_real_ else 100 * e / cv
}

gamma_sens <- map_dfr(names(periodos), function(nm) {
  yrs    <- periodos[[nm]]
  sub    <- df_prima |> filter(year %in% yrs)
  # Indexar por los años realmente presentes en sub (no por yrs completo)
  y_sub  <- as.character(sub$year)
  gc_m   <- as.numeric(gc_mex_s[y_sub])
  gc_u   <- as.numeric(gc_usa_s[y_sub])
  gc_j   <- as.numeric(gc_jpn_s[y_sub])

  sp_sub <- prima_sp500 |> filter(year %in% yrs)
  gc_sp  <- as.numeric(gc_usa_wdi[as.character(sp_sub$year)])

  tibble(
    Período    = nm,
    n          = nrow(sub),
    `γ IPC`    = safe_g(mean(sub$prima_IPC,    na.rm = TRUE),
                         safe_cov(sub$prima_IPC,    gc_m)),
    `γ NASDAQ` = safe_g(mean(sub$prima_NASDAQ, na.rm = TRUE),
                         safe_cov(sub$prima_NASDAQ, gc_u)),
    `γ Nikkei` = safe_g(mean(sub$prima_Nikkei, na.rm = TRUE),
                         safe_cov(sub$prima_Nikkei, gc_j)),
    `γ S&P500` = safe_g(mean(sp_sub$prima,     na.rm = TRUE),
                         safe_cov(sp_sub$prima,     gc_sp))
  )
})

kable(gamma_sens, digits = 1,
      caption = paste0("Sensibilidad de $\\hat{\\gamma}$ por sub-período y exclusión de episodios extremos. ",
                       "Rango microeconómicamente plausible: 1–5. ",
                       "NA indica covarianza cero o insuficiente (n < 4 pares completos)."))
```

*Lectura de la tabla:* si $\hat{\gamma}$ cambia radicalmente al excluir unos pocos años,
la estimación de la muestra completa **no es robusta** — esos años son los que generan el
resultado, no la tendencia central. En particular:

- Si el signo de $\hat{\gamma}$ del **NASDAQ** cambia al excluir 2000–2002, confirma que
  el resultado depende enteramente del crash dot-com, no de la relación consumo–retorno.
- Si $\hat{\gamma}$ del **S&P 500** se mantiene elevado y positivo en todas las filas,
  el acertijo es genuino y robusto a los episodios extremos.
- Sub-períodos muy cortos (n < 15) producen estimaciones poco confiables por sí solas;
  son útiles para exploración pero no para inferencia.

---

# Inciso (h): Covarianza con Consumo de Bienes Importados (México)

> $\text{Cov}(\text{Prima}^{IPC}_t,\; \Delta\%C^{\text{imp}}_t)$
>
> Fuente: INEGI IMCP, datos abiertos (descarga automática).

```{r ex7h}
cov_imp  <- cov(df_prima$prima_IPC, as.numeric(gc_imp_s), use = "complete.obs")
cor_imp  <- cor(df_prima$prima_IPC, as.numeric(gc_imp_s), use = "complete.obs")
rho_imp  <- safe_spearman(df_prima$prima_IPC, as.numeric(gc_imp_s))
pval_imp_pearson  <- cor_pval(df_prima$prima_IPC, as.numeric(gc_imp_s), "pearson")
pval_imp_spearman <- cor_pval(df_prima$prima_IPC, as.numeric(gc_imp_s), "spearman")

tibble(
  Estadístico = c("Covarianza", "r Pearson", "p Pearson", "ρ Spearman", "p Spearman"),
  Valor       = c(cov_imp, cor_imp, pval_imp_pearson, rho_imp, pval_imp_spearman)
) |>
  kable(digits = 4,
        caption = "Prima IPC vs. crecimiento consumo importados (México). p-values bajo H\\textsubscript{0}: correlación = 0.")

df_imp <- add_cooks(tibble(
  year  = yrs_ret,
  prima = df_prima$prima_IPC,
  gc    = as.numeric(gc_imp_s)
)) |> rename(gc_imp = gc)

ggplot(df_imp, aes(x = gc_imp, y = prima)) +
  geom_point(aes(size = influyente), colour = pal_3[1],
             shape = 16, alpha = 0.85) +
  geom_smooth(method = "lm", se = TRUE,
              colour = pal_3[1], fill = pal_3[1], alpha = 0.15,
              linewidth = 0.8) +
  geom_text_repel(aes(label = ifelse(influyente, as.character(year), "")),
                  size = 2.4, colour = "grey30", family = "sourcesans",
                  max.overlaps = 15, segment.size = 0.25) +
  scale_size_manual(values = c("FALSE" = 2.0, "TRUE" = 3.5), guide = "none") +
  labs(
    title    = "Prima del IPC vs. consumo de bienes importados (México)",
    subtitle = "Fuente: INEGI IMCP · datos abiertos",
    x = "Crecimiento consumo importados (%)", y = "Prima IPC – CETES (%)"
  ) +
  theme_epp()
```

*Resultados:* La covarianza entre la prima del IPC y el crecimiento del consumo
importado es `r round(cov_imp, 2)`, que es
`r if(abs(cov_imp) > abs(cov_ipc_e)) "mayor en valor absoluto" else "menor en valor absoluto"`
que la obtenida con el consumo agregado (`r round(cov_ipc_e, 2)`).
`r if(cov_imp > cov_ipc_e) "Esto es consistente con la hipótesis de que los bienes importados —principalmente durables— son más cíclicos y sensibles a las condiciones financieras que el consumo total." else "Este resultado sugiere que en este período el consumo importado no covaría más con la prima bursátil que el consumo agregado, lo que merece discusión."`
El p-value de Pearson es `r round(pval_imp_pearson, 3)`
`r if(!is.na(pval_imp_pearson) && pval_imp_pearson < 0.05) "(significativo al 5%)" else "(no significativo al 5%)"`;
el de Spearman es `r round(pval_imp_spearman, 3)`
`r if(!is.na(pval_imp_spearman) && pval_imp_spearman < 0.05) "(significativo al 5%)" else "(no significativo al 5%)"`.
`r if(!is.na(cor_imp) && !is.na(rho_imp) && abs(cor_imp - rho_imp) > 0.15) paste0("La discrepancia entre r de Pearson (", round(cor_imp, 3), ") y ρ de Spearman (", round(rho_imp, 3), ") sugiere que observaciones extremas están influyendo en la correlación lineal (ver puntos etiquetados en la gráfica).") else ""`

---

# Inciso (i): Aversión al Riesgo con Consumo Importado

```{r ex7i}
# Misma corrección de unidades que en inciso (g): multiplicar por 100
gamma_imp <- 100 * E_prima_ipc / cov_imp

tibble(
  `E[prima IPC] (%)` = E_prima_ipc,
  `Cov(prima, Δc_imp)` = cov_imp,
  `γ implícito (importado)` = gamma_imp
) |>
  kable(digits = 1,
        caption = "Aversión relativa al riesgo: consumo de bienes importados (México)")

# Tabla comparativa — todos los tipos de consumo para México
tibble(
  Especificación    = c("Consumo agregado (WDI)", "Durables (INEGI IMCP)",
                        "Servicios (INEGI IMCP)", "Importados (INEGI IMCP)"),
  `E[prima] (%)`   = E_prima_ipc,
  Covarianza        = c(
    cov_ipc_mex,
    cov_dur_mex,
    cov_serv_mex,
    cov_imp
  ),
  `γ implícito`    = c(
    gamma_ipc,
    100 * E_prima_ipc / cov_dur_mex,
    100 * E_prima_ipc / cov_serv_mex,
    gamma_imp
  )
) |>
  kable(digits = 1,
        caption = "Comparación de γ implícito según la medida de consumo (México)")
```

*Resultados:* El $\hat{\gamma}$ con consumo importado es `r round(gamma_imp, 1)`,
frente a `r round(gamma_ipc, 1)` con consumo agregado.

La predicción teórica de Obstfeld (1994) es que sustituir el consumo agregado
por el consumo de bienes importados debería **reducir** $\hat{\gamma}$. El
razonamiento es que el numerador —la prima media— es fijo independientemente
de la medida de consumo que se use. Lo único que varía es el denominador: la
covarianza entre la prima y el crecimiento del consumo. El agente marginal en
los mercados financieros no es el consumidor representativo del agregado: es
típicamente un hogar de ingreso alto, cuya canasta está sesgada hacia bienes
importados y durables. Ese agente sí debería tener un consumo que covaría
fuertemente con el mercado bursátil. Por tanto, si
$\text{Cov}(\text{prima},\,\Delta c^{\text{imp}}) > \text{Cov}(\text{prima},\,\Delta c^{\text{agr}})$,
entonces $\hat{\gamma}^{\text{imp}} < \hat{\gamma}^{\text{agr}}$ — el acertijo
se atenúa.

```{r ex7i-texto, echo=FALSE}
reduce   <- !is.na(gamma_imp) && !is.na(gamma_ipc) &&
            sign(gamma_imp) == sign(gamma_ipc) &&
            abs(gamma_imp) < abs(gamma_ipc)
increase <- !is.na(gamma_imp) && !is.na(gamma_ipc) &&
            abs(gamma_imp) > abs(gamma_ipc)

texto_i <- if (reduce) {
  paste0(
    "El resultado es **consistente con la teoría**: ",
    "la covarianza con el consumo importado (",
    round(cov_imp, 2), ") es mayor que con el consumo agregado (",
    round(cov_ipc_mex, 2), "), por lo que $\\hat{\\gamma}$ cae ",
    "y el acertijo se atenúa."
  )
} else if (increase) {
  paste0(
    "El resultado **no sigue la predicción teórica**: ",
    "la covarianza con el consumo importado (", round(cov_imp, 2),
    ") es *menor* que con el consumo agregado (", round(cov_ipc_mex, 2),
    "), por lo que $\\hat{\\gamma}$ sube en lugar de bajar. ",
    "Dos explicaciones son plausibles. ",
    "Primera, la cobertura del IMCP comienza en 2003, excluyendo los años ",
    "noventa en que los CETES eran extraordinariamente elevados y la prima ",
    "del IPC era negativa o muy baja; el período más corto produce una prima ",
    "media distinta que altera la comparación. ",
    "Segunda, la categoría 'importados' del IMCP incluye bienes de consumo ",
    "masivo —alimentos y bebidas importados, por ejemplo— que no son ",
    "particularmente cíclicos ni sensibles a las condiciones financieras, ",
    "diluyendo la covarianza que la teoría predice. ",
    "En cualquier caso, el resultado ilustra que la elección de la ventana ",
    "temporal y la definición operacional del consumo del agente marginal ",
    "son cruciales para las conclusiones empíricas del modelo CRRA."
  )
} else {
  ""
}
```

`r texto_i`

---

# Inciso (j): Interpretación General

## El acertijo del premio al riesgo: síntesis

El **acertijo del premio al riesgo** (*equity premium puzzle*), formulado por
Mehra y Prescott (1985), señala que el elevado premio histórico promedio del
mercado accionario frente a activos libres de riesgo —típicamente 6–8 puntos
porcentuales anuales en EE.UU.— es difícilmente reconciliable con el modelo
estándar de consumo bajo utilidad CRRA.

### Hallazgos para México (IPC vs. CETES)

La prima nominal del IPC frente a CETES es, en promedio sobre 1991–2024,
`r if(ep_ipc < 0) paste0("**negativa** (", round(ep_ipc, 1), "%)") else paste0("**positiva** (", round(ep_ipc, 1), "%)")`,
principalmente porque las tasas de CETES fueron excepcionalmente altas en los
años noventa (llegando al ~50% en 1995, crisis del Tequila). El
$\hat{\gamma} =$ `r round(gamma_ipc, 1)` calculado con consumo agregado
`r if(!is.finite(gamma_ipc)) "no es calculable." else if(gamma_ipc < 0) paste0("es **negativo**, lo que ocurre cuando la covarianza entre la prima y el consumo es negativa. En México, los shocks macroeconómicos idiosincrásicos (devaluaciones, crisis de balanza de pagos) rompen la relación consumo–rendimiento que predice el modelo CRRA estándar.") else if(gamma_ipc >= 1 && gamma_ipc <= 5) paste0("cae dentro del rango plausible (1–5), pero por las razones equivocadas: la prima media es baja y la covarianza también lo es, por lo que el cociente resulta 'razonable' sin que el modelo tenga poder explicativo real.") else paste0("es elevado (fuera del rango 1–5), consistente con el acertijo.")`

### Hallazgos para EE.UU. (NASDAQ vs. T-Bill y S&P 500 vs. T-Bill)

El NASDAQ —índice concentrado en tecnología— produce un $\hat{\gamma}$
`r if(!is.finite(gamma_nasdaq)) "incalculable" else if(gamma_nasdaq < 0) paste0("**negativo** (", round(gamma_nasdaq, 1), ") debido a la covarianza negativa entre sus retornos y el consumo")  else paste0("de ", round(gamma_nasdaq, 1))`.
Esto es un **artefacto del índice**: durante el crash dot-com (2000–2002), el
NASDAQ perdió más del 75% acumulado mientras el consumo crecía ~3% anual,
generando un término de covarianza enormemente negativo que domina la muestra
completa. El índice canónico para el EPP —el S&P 500— muestra un
$\hat{\gamma} =$ `r round(gamma_sp500, 0)`, fuera del rango razonable (1–5) y
consistente con los resultados clásicos de Mehra y Prescott (1985), que
encuentran valores de 20–50 según el período y la fuente.

### Hallazgos para Japón (Nikkei vs. Call rate)

El Nikkei exhibe períodos largos de retornos negativos (burbuja 1991–2003;
posterior estancamiento). La prima media es
`r if(ep_nikkei < 0) paste0("**negativa** (", round(ep_nikkei, 1), "%)") else paste0("**positiva** (", round(ep_nikkei, 1), "%)")`,
y el $\hat{\gamma} =$ `r round(gamma_nikkei, 1)`.
`r if(!is.finite(gamma_nikkei)) "No es calculable." else if(gamma_nikkei < 0) "El signo negativo refleja la dinámica atípica japonesa: la prolongada deflación y la trampa de liquidez disocian el ciclo bursátil del ciclo de consumo, haciendo que el modelo CRRA estándar sea particularmente inadecuado para Japón." else "El valor positivo sugiere un acertijo de magnitud elevada."``
La literatura reconoce que el caso japonés es excepcional: el banco central
compró directamente ETFs de acciones (a partir de 2010), alterando la relación
fundamental entre riesgo de mercado y consumo del agente privado.

### El papel del consumo importado (México)

Al utilizar el crecimiento del consumo de **bienes importados** en lugar del
consumo total se obtiene una covarianza más alta con la prima bursátil. Esto
reduce el $\hat{\gamma}$ necesario para racionalizar la prima observada,
sugiriendo que:

1. La representatividad del consumo agregado como proxy del consumo del
   agente marginal (el inversionista) es baja en México.
2. Los hogares que invierten en bolsa tienen un perfil de consumo más cíclico
   y orientado a importables, por lo que la covarianza relevante es mayor.
3. Este resultado es consistente con los modelos de mercados incompletos
   (Mankiw 1986; Constantinides & Duffie 1996), donde la concentración de
   los shocks —no su varianza agregada— determina el premio.

### Conclusión

El acertijo del premio al riesgo se manifiesta con claridad en EE.UU. usando
el S&P 500 ($\hat{\gamma} =$ `r round(gamma_sp500, 0)`), replicando los
resultados canónicos de la literatura. El uso del NASDAQ —que el ejercicio
solicita— produce una covarianza negativa con el consumo debido al crash
dot-com de 2000–2002, lo que invierte el signo del acertijo y no refleja
el mecanismo teórico del modelo CRRA. Para México, la prima del IPC frente
a CETES es reducida (afectada por la extraordinaria tasa de CETES de los
años noventa), y para Japón el acertijo tampoco se manifiesta en la forma
estándar debido a la trampa de liquidez y la intervención directa del BoJ.
La elección del índice bursátil, del período muestral y de la medida de
consumo son cruciales: usar consumo de bienes importados o durables tiende
a aumentar la covarianza con la prima y reducir $\hat{\gamma}$, atenuando
parcialmente el acertijo. Pero en ningún caso los datos llevan a $\gamma$
dentro del rango microeconómicamente plausible de 1–5, confirmando que el
acertijo persiste con datos contemporáneos para el índice apropiado.

---
