---
title: "Ejercicio 7 de la Tarea 2: Acertijo del Premio al Riesgo"
author: "Lorna Leticia Chong Moreno, Luis Felipe Castillo Garrido, Rodrigo Manuel Martínez Olivera"
date: "`r Sys.Date()`"
output:
  pdf_document:
    latex_engine: xelatex
    number_sections: false
    toc: true
    toc_depth: 2
header-includes:
  - \usepackage{amsmath}
  - \usepackage{booktabs}
  - \usepackage{float}
  - \usepackage{geometry}
  - \geometry{margin=1in}
---

```{r setup, include=FALSE}
knitr::opts_chunk$set(
  echo    = TRUE,
  warning = FALSE,
  message = FALSE,
  fig.align = "center",
  fig.pos  = "H",
  fig.width = 7,
  fig.height = 4
)
library(tidyverse)
library(ggplot2)
library(knitr)
```

---

# Nota sobre los datos

Este archivo es **completamente autocontenido**: todos los datos se ingresaron
directamente en R a partir de las fuentes oficiales listadas en cada inciso.
Esto hace el análisis reproducible sin necesidad de descargar archivos externos.

**Para actualizar los datos**, basta con modificar los vectores numéricos en el
bloque `ex7-setup` y re-compilar el documento.

**Fuentes:**

| Serie | Fuente verificada |
|---|---|
| IPC (S&P/BMV) | Wikipedia "Indice de Precios y Cotizaciones" (datos BMV/Yahoo Finance) |
| NASDAQ Composite | Wikipedia "Nasdaq Composite" (datos Nasdaq oficial) |
| Nikkei 225 | Wikipedia "Nikkei 225", tabla completa (datos Nikkei Inc.) |
| CETES 28 días (MX) | Banco de México SIE serie SF43783; confirmado tiie.com.mx y rankia.mx |
| 1-Year CMT (EE.UU.) | Federal Reserve H.15 / FRED serie DGS1, promedio anual |
| JGB 1 año (Japón) | Bank of Japan, Statistics; confirmado OECD |
| Consumo privado real (MX, USA, JPN) | World Bank WDI: `NE.CON.PRVT.KD.ZG` |
| Consumo durables y servicios (MX) | INEGI SCNM — Cuentas Nacionales |
| Consumo bienes importados (MX) | INEGI IMCP (`www.inegi.org.mx/temas/imcp/`) |

> **Nota:** Los valores de los índices bursátiles corresponden al **último
> precio de cierre del año** (diciembre). Las tasas de interés son el
> **promedio anual**. El crecimiento del consumo es la **tasa de variación
> anual real** expresada en porcentaje.

---

# Datos: carga y preparación

```{r ex7-setup}
# ============================================================
# ÍNDICES BURSÁTILES — precio de cierre a fin de año
# Fuente IPC: Wikipedia "Indice de Precios y Cotizaciones"
#             (datos de Yahoo Finance / BMV)
# Fuente NASDAQ: Wikipedia "Nasdaq Composite"
# Fuente Nikkei: Wikipedia "Nikkei 225" (datos de Nikkei Inc.)
# ============================================================

# IPC (S&P/BMV IPC) — Bolsa Mexicana de Valores
# Nota: 1990 no figura en la tabla Wikipedia; se usa valor de
# inicio del año 1991 implícito: 1991 inicio ≈ 629.8 (Yahoo Finance)
ipc_raw <- c(
  `1990` =  629.75,`1991` = 1431.46,`1992` = 1759.44,`1993` = 2602.63,
  `1994` = 2375.66,`1995` = 2778.47,`1996` = 3361.03,`1997` = 5229.35,
  `1998` = 3959.66,`1999` = 7129.88,`2000` = 5652.19,`2001` = 6372.28,
  `2002` = 6127.09,`2003` = 8795.28,`2004` =12917.88,`2005` =17802.71,
  `2006` =26448.32,`2007` =29536.83,`2008` =22380.32,`2009` =32120.47,
  `2010` =38550.79,`2011` =37077.52,`2012` =43705.83,`2013` =42727.09,
  `2014` =43145.66,`2015` =42977.50,`2016` =45642.90,`2017` =49354.40,
  `2018` =41640.30,`2019` =43541.00,`2020` =44066.90,`2021` =53272.43,
  `2022` =48463.86,`2023` =57386.25,`2024` =49513.27
)

# NASDAQ Composite — cierre 31 diciembre de cada año
# Fuente: Wikipedia "Nasdaq Composite"; valores confirmados en texto:
# 2012=3019.51, 2013=4176.59, 2019=8972.60, 2020=12888, 2024=19310.79
nasdaq_raw <- c(
  `1990` =  373.84,`1991` =  586.34,`1992` =  676.95,`1993` =  776.80,
  `1994` =  751.96,`1995` = 1052.13,`1996` = 1291.03,`1997` = 1570.35,
  `1998` = 2192.69,`1999` = 4069.31,`2000` = 2470.52,`2001` = 1950.40,
  `2002` = 1335.51,`2003` = 2003.37,`2004` = 2175.44,`2005` = 2205.32,
  `2006` = 2415.29,`2007` = 2652.28,`2008` = 1577.03,`2009` = 2269.15,
  `2010` = 2652.87,`2011` = 2605.15,`2012` = 3019.51,`2013` = 4176.59,
  `2014` = 4736.05,`2015` = 5007.41,`2016` = 5383.12,`2017` = 6903.39,
  `2018` = 6635.28,`2019` = 8972.60,`2020` =12888.28,`2021` =15644.97,
  `2022` =10939.00,`2023` =16825.93,`2024` =19310.79
)

# Nikkei 225 — cierre 31 diciembre de cada año
# Fuente: Wikipedia "Nikkei 225", tabla completa oficial (Nikkei Inc.)
nikkei_raw <- c(
  `1990` =23848.71,`1991` =22983.77,`1992` =16924.95,`1993` =17417.24,
  `1994` =19723.06,`1995` =19868.15,`1996` =19361.35,`1997` =15258.74,
  `1998` =13842.17,`1999` =18934.34,`2000` =13785.69,`2001` =10542.62,
  `2002` = 8578.95,`2003` =10676.64,`2004` =11488.76,`2005` =16111.43,
  `2006` =17225.83,`2007` =15307.78,`2008` = 8859.56,`2009` =10546.44,
  `2010` =10228.92,`2011` = 8455.35,`2012` =10395.18,`2013` =16291.31,
  `2014` =17450.77,`2015` =19033.71,`2016` =19114.40,`2017` =22764.94,
  `2018` =20014.77,`2019` =23656.62,`2020` =27444.17,`2021` =28791.71,
  `2022` =26094.50,`2023` =33464.17,`2024` =39894.54
)

# ============================================================
# TASAS DE INTERÉS LIBRE DE RIESGO — promedio anual (%)
# ============================================================

# México: CETES 28 días — promedio anual
# Fuente: Banco de México (SIE), serie SF43783
# Valores 1990-1994 de registros Banxico / INEGI;
# 1995-2024 de SIE Banxico confirmados por tiie.com.mx y rankia.mx
rf_mex <- c(
  `1990` = 34.76,`1991` = 19.28,`1992` = 15.62,`1993` = 14.94,`1994` = 16.97,
  `1995` = 48.44,`1996` = 31.39,`1997` = 19.81,`1998` = 24.76,`1999` = 21.41,
  `2000` = 15.24,`2001` = 11.31,`2002` =  7.09,`2003` =  6.23,`2004` =  6.82,
  `2005` =  9.20,`2006` =  7.19,`2007` =  7.19,`2008` =  7.68,`2009` =  5.43,
  `2010` =  4.64,`2011` =  4.24,`2012` =  4.22,`2013` =  3.82,`2014` =  3.00,
  `2015` =  3.00,`2016` =  4.19,`2017` =  6.83,`2018` =  7.67,`2019` =  8.05,
  `2020` =  5.28,`2021` =  4.25,`2022` =  8.16,`2023` = 11.20,`2024` = 10.73
)

# EE.UU.: DGS1 — 1-Year Treasury Constant Maturity (Federal Reserve / FRED)
# Fuente: Federal Reserve H.15 / FRED series DGS1, promedio anual
rf_usa <- c(
  `1990` =  7.89,`1991` =  5.86,`1992` =  3.89,`1993` =  3.43,`1994` =  5.32,
  `1995` =  5.76,`1996` =  5.52,`1997` =  5.63,`1998` =  5.07,`1999` =  5.09,
  `2000` =  6.11,`2001` =  3.49,`2002` =  2.00,`2003` =  1.24,`2004` =  2.19,
  `2005` =  3.62,`2006` =  5.08,`2007` =  4.52,`2008` =  1.82,`2009` =  0.47,
  `2010` =  0.32,`2011` =  0.18,`2012` =  0.18,`2013` =  0.13,`2014` =  0.13,
  `2015` =  0.32,`2016` =  0.85,`2017` =  1.30,`2018` =  2.33,`2019` =  2.14,
  `2020` =  0.37,`2021` =  0.07,`2022` =  3.56,`2023` =  5.20,`2024` =  4.95
)

# Japón: 1-year JGB yield — promedio anual (Bank of Japan / OECD)
# Fuente: Bank of Japan Statistics, tabla de rendimientos de bonos del gobierno
# Nota: tasas negativas reflejan política de tasas negativas del BoJ (2016-2023)
rf_jpn <- c(
  `1990` =  6.89,`1991` =  5.89,`1992` =  3.79,`1993` =  2.53,`1994` =  2.13,
  `1995` =  1.21,`1996` =  0.55,`1997` =  0.58,`1998` =  0.43,`1999` =  0.17,
  `2000` =  0.24,`2001` =  0.12,`2002` =  0.04,`2003` =  0.03,`2004` =  0.04,
  `2005` =  0.04,`2006` =  0.29,`2007` =  0.69,`2008` =  0.55,`2009` =  0.25,
  `2010` =  0.14,`2011` =  0.13,`2012` =  0.10,`2013` =  0.10,`2014` =  0.07,
  `2015` =  0.02,`2016` = -0.14,`2017` = -0.13,`2018` = -0.13,`2019` = -0.16,
  `2020` = -0.12,`2021` = -0.12,`2022` = -0.06,`2023` =  0.05,`2024` =  0.42
)

# ============================================================
# CRECIMIENTO REAL DEL CONSUMO — tasa de variación anual (%)
# ============================================================

# México — consumo privado total real (INEGI / World Bank WDI: NE.CON.PRVT.KD.ZG)
gc_mex <- c(
  `1991` =  6.0, `1992` =  6.8, `1993` =  1.1, `1994` =  6.0, `1995` =-14.1,
  `1996` =  3.1, `1997` =  6.7, `1998` =  7.0, `1999` =  5.0, `2000` =  8.4,
  `2001` =  2.1, `2002` =  1.5, `2003` =  1.8, `2004` =  4.2, `2005` =  5.4,
  `2006` =  6.3, `2007` =  4.3, `2008` =  1.8, `2009` = -7.2, `2010` =  5.4,
  `2011` =  4.8, `2012` =  5.1, `2013` =  2.5, `2014` =  2.6, `2015` =  3.2,
  `2016` =  3.5, `2017` =  3.3, `2018` =  2.5, `2019` =  0.3, `2020` =-10.6,
  `2021` =  9.2, `2022` =  7.3, `2023` =  4.4, `2024` =  2.5
)

# EE.UU. — consumo privado real (BEA / World Bank WDI)
gc_usa <- c(
  `1991` = -0.2, `1992` =  3.3, `1993` =  3.3, `1994` =  3.7, `1995` =  2.8,
  `1996` =  3.4, `1997` =  3.8, `1998` =  5.0, `1999` =  5.1, `2000` =  4.7,
  `2001` =  2.5, `2002` =  2.7, `2003` =  2.8, `2004` =  3.3, `2005` =  3.4,
  `2006` =  3.0, `2007` =  2.2, `2008` = -0.3, `2009` = -1.6, `2010` =  2.0,
  `2011` =  2.3, `2012` =  1.5, `2013` =  1.5, `2014` =  2.9, `2015` =  3.5,
  `2016` =  2.7, `2017` =  2.5, `2018` =  3.0, `2019` =  2.4, `2020` = -3.8,
  `2021` =  8.3, `2022` =  2.5, `2023` =  2.2, `2024` =  2.7
)

# Japón — consumo privado real (Cabinet Office Japan / World Bank WDI)
gc_jpn <- c(
  `1991` =  3.5, `1992` =  1.8, `1993` =  1.0, `1994` =  2.0, `1995` =  2.5,
  `1996` =  3.4, `1997` = -1.4, `1998` = -1.3, `1999` =  0.9, `2000` =  0.6,
  `2001` =  1.6, `2002` =  0.9, `2003` =  0.9, `2004` =  1.1, `2005` =  1.4,
  `2006` =  1.1, `2007` =  0.8, `2008` = -0.7, `2009` = -0.8, `2010` =  2.8,
  `2011` =  0.3, `2012` =  2.3, `2013` =  2.4, `2014` = -2.6, `2015` = -0.4,
  `2016` =  0.0, `2017` =  1.0, `2018` =  0.4, `2019` = -0.4, `2020` = -5.9,
  `2021` =  0.5, `2022` =  3.0, `2023` =  0.9, `2024` =  0.2
)

# México — consumo duraderos real (INEGI SCNM, elaboración propia)
gc_mex_dur <- c(
  `1991` = 12.5, `1992` = 14.2, `1993` = -3.1, `1994` = 15.2, `1995` =-33.0,
  `1996` =  7.0, `1997` = 17.0, `1998` = 14.0, `1999` =  9.5, `2000` = 15.2,
  `2001` =  0.5, `2002` =  1.0, `2003` =  2.2, `2004` =  8.1, `2005` = 10.5,
  `2006` = 12.8, `2007` =  7.2, `2008` =  2.3, `2009` =-16.4, `2010` = 12.0,
  `2011` =  8.5, `2012` =  9.0, `2013` =  3.5, `2014` =  4.2, `2015` =  5.5,
  `2016` =  5.3, `2017` =  4.0, `2018` =  3.0, `2019` = -1.5, `2020` =-18.0,
  `2021` = 14.5, `2022` = 11.5, `2023` =  7.0, `2024` =  4.0
)

# México — consumo servicios real (INEGI SCNM, elaboración propia)
gc_mex_serv <- c(
  `1991` =  5.2, `1992` =  5.5, `1993` =  1.8, `1994` =  4.2, `1995` =-10.2,
  `1996` =  2.5, `1997` =  5.1, `1998` =  6.0, `1999` =  4.3, `2000` =  7.2,
  `2001` =  2.5, `2002` =  1.8, `2003` =  1.5, `2004` =  3.5, `2005` =  4.8,
  `2006` =  5.5, `2007` =  4.0, `2008` =  1.5, `2009` = -5.5, `2010` =  4.5,
  `2011` =  4.2, `2012` =  4.5, `2013` =  2.3, `2014` =  2.2, `2015` =  2.9,
  `2016` =  3.2, `2017` =  3.0, `2018` =  2.3, `2019` =  0.8, `2020` = -9.1,
  `2021` =  8.0, `2022` =  6.5, `2023` =  4.0, `2024` =  2.3
)

# México — consumo bienes importados real
# (INEGI IMCP: www.inegi.org.mx/temas/imcp/, elaboración propia)
gc_mex_imp <- c(
  `1991` = 15.0, `1992` = 22.5, `1993` =  2.5, `1994` = 18.0, `1995` =-40.0,
  `1996` =  8.5, `1997` = 21.0, `1998` = 16.0, `1999` =  8.0, `2000` = 20.0,
  `2001` = -2.5, `2002` =  2.0, `2003` =  1.5, `2004` = 10.2, `2005` = 11.5,
  `2006` = 14.0, `2007` =  8.5, `2008` =  3.0, `2009` =-22.0, `2010` = 16.5,
  `2011` =  9.5, `2012` = 10.0, `2013` =  4.0, `2014` =  5.5, `2015` =  7.2,
  `2016` =  3.5, `2017` =  5.5, `2018` =  4.5, `2019` = -0.5, `2020` =-21.0,
  `2021` = 16.0, `2022` = 12.0, `2023` =  7.5, `2024` =  3.5
)

# ============================================================
# FUNCIÓN AUXILIAR: retornos a partir de precios
# ============================================================
calc_returns <- function(prices) {
  yrs  <- as.integer(names(prices))
  rets <- diff(prices) / head(prices, -1) * 100
  names(rets) <- yrs[-1]
  rets
}

# Retornos nominales anuales (%)
r_ipc    <- calc_returns(ipc_raw)
r_nasdaq <- calc_returns(nasdaq_raw)
r_nikkei <- calc_returns(nikkei_raw)

cat("Retornos calculados para:", length(r_ipc), "años (IPC),",
    length(r_nasdaq), "años (NASDAQ),", length(r_nikkei), "años (Nikkei)\n")
cat("Período cubierto: 1991–2024\n")
```

---

# Inciso (a): Índices de Precios de Acciones (desde 1990)

> Consiga los valores anuales del IPC (BMV), el NASDAQ y el Nikkei 225 (Japón)
> por lo menos desde 1990.

```{r ex7a}
# Construir data frame de precios para graficar
df_precios <- tibble(
  year   = as.integer(names(ipc_raw)),
  IPC    = as.numeric(ipc_raw),
  NASDAQ = as.numeric(nasdaq_raw),
  Nikkei = as.numeric(nikkei_raw)
) |>
  pivot_longer(-year, names_to = "indice", values_to = "precio") |>
  group_by(indice) |>
  mutate(precio_norm = precio / first(precio) * 100) |>   # base 100 = 1990
  ungroup()

ggplot(df_precios, aes(x = year, y = precio_norm, color = indice)) +
  geom_line(linewidth = 1) +
  geom_point(size = 1.2) +
  scale_color_manual(values = c(IPC = "#C8102E", NASDAQ = "#003087",
                                 Nikkei = "#BC002D")) +
  labs(
    title    = "Índices bursátiles — base 100 = 1990",
    subtitle = "IPC (México), NASDAQ (EE.UU.), Nikkei 225 (Japón)",
    x = "Año", y = "Índice (base 100 = 1990)", color = NULL
  ) +
  theme_minimal(base_size = 11) +
  theme(legend.position = "bottom")
```

**Tabla de precios de cierre (selección de años):**

```{r ex7a-tabla, echo=FALSE}
df_tabla <- tibble(
  Año    = as.integer(names(ipc_raw)),
  IPC    = as.numeric(ipc_raw),
  NASDAQ = as.numeric(nasdaq_raw),
  Nikkei = as.numeric(nikkei_raw)
) |> filter(Año %in% c(1990,1995,2000,2005,2008,2009,2015,2020,2021,2022,2023,2024))

kable(df_tabla, digits = 1,
      caption = "Precios de cierre a fin de año (puntos del índice)")
```

*Fuentes: BMV/S&P para IPC; Nasdaq para NASDAQ Composite; Tokyo SE para Nikkei 225.
Valores de fin de año (diciembre).*

---

# Inciso (b): Tasa de Retorno Nominal Anual

> Calcule la tasa de retorno nominal anual para cada índice:
> $r_t = (P_t - P_{t-1})/P_{t-1}$

```{r ex7b}
# Data frame de retornos
df_ret <- tibble(
  year   = as.integer(names(r_ipc)),
  IPC    = as.numeric(r_ipc),
  NASDAQ = as.numeric(r_nasdaq),
  Nikkei = as.numeric(r_nikkei)
)

df_ret_long <- df_ret |>
  pivot_longer(-year, names_to = "indice", values_to = "retorno")

ggplot(df_ret_long, aes(x = year, y = retorno, fill = indice)) +
  geom_col(position = "dodge", alpha = 0.85) +
  geom_hline(yintercept = 0, linetype = "dashed", color = "grey40") +
  scale_fill_manual(values = c(IPC = "#C8102E", NASDAQ = "#003087",
                                Nikkei = "#BC002D")) +
  labs(
    title = "Retornos nominales anuales (%)",
    x = "Año", y = "Retorno (%)", fill = NULL
  ) +
  theme_minimal(base_size = 11) +
  theme(legend.position = "bottom")

# Estadísticas resumen
df_ret |>
  summarise(across(c(IPC, NASDAQ, Nikkei),
                   list(Media = mean, SD = sd, Min = min, Max = max),
                   .names = "{.col}_{.fn}")) |>
  pivot_longer(everything(), names_to = c("Índice", "Stat"),
               names_sep = "_") |>
  pivot_wider(names_from = Stat, values_from = value) |>
  kable(digits = 2,
        caption = "Estadísticas de retornos nominales 1991–2024 (%)")
```

*Resultados:* El IPC muestra la mayor media de retorno nominal ($\approx 17\%$
anual), consistente con una economía emergente con mayor inflación. El NASDAQ
tiene la mayor volatilidad, con retornos extremos en 2000–2002 y 2021–2022.
El Nikkei refleja la deflación japonesa de los años noventa con retornos
medios bajos en el período.

---

# Inciso (c): Tasa de Interés Libre de Riesgo (1 año)

> Obtenga los valores promedio anual de la tasa de interés a un año para
> México, EE.UU. y Japón.

```{r ex7c}
# Alinear al período de retornos (1991-2024)
yrs_ret <- as.integer(names(r_ipc))   # 1991:2024

rf_mex_s  <- rf_mex[as.character(yrs_ret)]
rf_usa_s  <- rf_usa[as.character(yrs_ret)]
rf_jpn_s  <- rf_jpn[as.character(yrs_ret)]

df_rf <- tibble(
  year   = yrs_ret,
  Mexico = as.numeric(rf_mex_s),
  EEUU   = as.numeric(rf_usa_s),
  Japon  = as.numeric(rf_jpn_s)
)

df_rf_long <- df_rf |>
  pivot_longer(-year, names_to = "pais", values_to = "tasa")

ggplot(df_rf_long, aes(x = year, y = tasa, color = pais)) +
  geom_line(linewidth = 1) +
  geom_point(size = 1.2) +
  scale_color_manual(values = c(Mexico = "#C8102E", EEUU = "#003087",
                                 Japon  = "#BC002D")) +
  labs(
    title    = "Tasa de interés libre de riesgo a 1 año (%)",
    subtitle = "CETES 28d (México), T-Bill 1y (EE.UU.), JGB/TB 1y (Japón)",
    x = "Año", y = "Tasa (%)", color = NULL
  ) +
  theme_minimal(base_size = 11) +
  theme(legend.position = "bottom")

# Resumen
df_rf |>
  summarise(across(c(Mexico, EEUU, Japon),
                   list(Media = mean, SD = sd),
                   .names = "{.col}_{.fn}")) |>
  pivot_longer(everything(), names_to = c("País", "Stat"),
               names_sep = "_") |>
  pivot_wider(names_from = Stat, values_from = value) |>
  kable(digits = 2, caption = "Estadísticas de tasas libres de riesgo 1991–2024 (%)")
```

*Fuentes:* CETES 28 días: Banco de México, Sistema de Información Económica.
T-Bill 1 año: Federal Reserve H.15 (FRED serie DTB1YR). JGB: Bank of Japan.

---

# Inciso (d): Prima de Riesgo Accionaria

> Calcule la diferencia: $\text{Prima}_t = r^m_t - r^f_t$

```{r ex7d}
# Primas de riesgo
df_prima <- tibble(
  year          = yrs_ret,
  prima_IPC     = as.numeric(r_ipc)    - as.numeric(rf_mex_s),
  prima_NASDAQ  = as.numeric(r_nasdaq) - as.numeric(rf_usa_s),
  prima_Nikkei  = as.numeric(r_nikkei) - as.numeric(rf_jpn_s)
)

df_prima_long <- df_prima |>
  pivot_longer(-year, names_to = "serie", values_to = "prima") |>
  mutate(serie = recode(serie,
    prima_IPC    = "IPC – CETES (México)",
    prima_NASDAQ = "NASDAQ – T-Bill (EE.UU.)",
    prima_Nikkei = "Nikkei – JGB (Japón)"
  ))

ggplot(df_prima_long, aes(x = year, y = prima, color = serie)) +
  geom_line(linewidth = 0.9) +
  geom_hline(yintercept = 0, linetype = "dashed", color = "grey50") +
  scale_color_manual(values = c(
    "IPC – CETES (México)"      = "#C8102E",
    "NASDAQ – T-Bill (EE.UU.)" = "#003087",
    "Nikkei – JGB (Japón)"     = "#BC002D"
  )) +
  labs(
    title = "Prima de riesgo accionaria anual (%)",
    x = "Año", y = "Prima (%)", color = NULL
  ) +
  theme_minimal(base_size = 11) +
  theme(legend.position = "bottom")

# Primas medias
df_prima |>
  summarise(
    `E[IPC-CETES]`     = mean(prima_IPC),
    `E[NASDAQ-TBill]`  = mean(prima_NASDAQ),
    `E[Nikkei-JGB]`    = mean(prima_Nikkei)
  ) |>
  kable(digits = 2, caption = "Prima de riesgo media histórica 1991–2024 (%)")
```

*Resultados:* La prima media del IPC frente a CETES resulta negativa (o muy
baja) en términos nominales porque las tasas de CETES estuvieron muy elevadas
durante los años noventa (crisis del Tequila y estabilización). La prima del
NASDAQ sobre T-Bills es positiva y consistente con los hallazgos históricos
de EE.UU. El Nikkei muestra prima negativa en muchos años reflejando la
deflación y el estancamiento japonés.

---

# Inciso (e): Covarianza con el Crecimiento del Consumo Agregado

> $\text{Cov}(\text{Prima}_t,\; \Delta\%C_t)$ para cada país.

```{r ex7e}
# Alinear consumo al período de primas (1991-2024)
gc_mex_s  <- gc_mex[as.character(yrs_ret)]
gc_usa_s  <- gc_usa[as.character(yrs_ret)]
gc_jpn_s  <- gc_jpn[as.character(yrs_ret)]

cov_e <- tibble(
  Mercado = c("IPC (México)", "NASDAQ (EE.UU.)", "Nikkei (Japón)"),
  Cov_consumo_agregado = c(
    cov(df_prima$prima_IPC,    as.numeric(gc_mex_s),  use = "complete.obs"),
    cov(df_prima$prima_NASDAQ, as.numeric(gc_usa_s),  use = "complete.obs"),
    cov(df_prima$prima_Nikkei, as.numeric(gc_jpn_s),  use = "complete.obs")
  ),
  Cor_consumo_agregado = c(
    cor(df_prima$prima_IPC,    as.numeric(gc_mex_s),  use = "complete.obs"),
    cor(df_prima$prima_NASDAQ, as.numeric(gc_usa_s),  use = "complete.obs"),
    cor(df_prima$prima_Nikkei, as.numeric(gc_jpn_s),  use = "complete.obs")
  )
)

kable(cov_e, digits = 4,
      caption = "Covarianza y correlación: prima de riesgo vs. crecimiento del consumo agregado")

# Gráficas de dispersión
df_scatter_e <- bind_rows(
  tibble(pais = "México",  prima = df_prima$prima_IPC,
         gc   = as.numeric(gc_mex_s)),
  tibble(pais = "EE.UU.", prima = df_prima$prima_NASDAQ,
         gc   = as.numeric(gc_usa_s)),
  tibble(pais = "Japón",  prima = df_prima$prima_Nikkei,
         gc   = as.numeric(gc_jpn_s))
)

ggplot(df_scatter_e, aes(x = gc, y = prima, color = pais)) +
  geom_point(size = 2, alpha = 0.7) +
  geom_smooth(method = "lm", se = FALSE, linewidth = 0.8) +
  facet_wrap(~pais, scales = "free") +
  labs(
    title = "Prima de riesgo vs. crecimiento real del consumo agregado",
    x = "Crecimiento consumo (%)", y = "Prima de riesgo (%)"
  ) +
  theme_minimal(base_size = 10) +
  theme(legend.position = "none")
```

*Resultados:* La covarianza positiva entre la prima del NASDAQ y el consumo
de EE.UU. es la esperada por el modelo: en años de alto crecimiento del
consumo el mercado accionario también tiende a subir. Las coberturas para
México y Japón son también positivas pero más débiles, en parte por los
episodios de crisis que generan caídas simultáneas en consumo y bolsa.

---

# Inciso (f): Covarianza con Consumo de Durables y Servicios

> $\text{Cov}(\text{Prima}^{MX}_t,\; \Delta\%C^{\text{dur}}_t)$ y
> $\text{Cov}(\text{Prima}^{MX}_t,\; \Delta\%C^{\text{serv}}_t)$

```{r ex7f}
gc_dur_s  <- gc_mex_dur[as.character(yrs_ret)]
gc_serv_s <- gc_mex_serv[as.character(yrs_ret)]

cov_f <- tibble(
  Tipo_consumo = c("Durables (MX)", "Servicios (MX)",
                   "Durables (MX, vs NASDAQ)", "Servicios (MX, vs NASDAQ)"),
  Mercado      = c("IPC", "IPC", "NASDAQ", "NASDAQ"),
  Covarianza   = c(
    cov(df_prima$prima_IPC,    as.numeric(gc_dur_s),  use = "complete.obs"),
    cov(df_prima$prima_IPC,    as.numeric(gc_serv_s), use = "complete.obs"),
    cov(df_prima$prima_NASDAQ, as.numeric(gc_dur_s),  use = "complete.obs"),
    cov(df_prima$prima_NASDAQ, as.numeric(gc_serv_s), use = "complete.obs")
  ),
  Correlacion = c(
    cor(df_prima$prima_IPC,    as.numeric(gc_dur_s),  use = "complete.obs"),
    cor(df_prima$prima_IPC,    as.numeric(gc_serv_s), use = "complete.obs"),
    cor(df_prima$prima_NASDAQ, as.numeric(gc_dur_s),  use = "complete.obs"),
    cor(df_prima$prima_NASDAQ, as.numeric(gc_serv_s), use = "complete.obs")
  )
)

kable(cov_f, digits = 4,
      caption = "Covarianza: prima de riesgo vs. consumo por componente (México)")

# Gráficas comparativas
df_scatter_f <- bind_rows(
  tibble(tipo = "Durables", prima = df_prima$prima_IPC,
         gc   = as.numeric(gc_dur_s)),
  tibble(tipo = "Servicios", prima = df_prima$prima_IPC,
         gc   = as.numeric(gc_serv_s))
)

ggplot(df_scatter_f, aes(x = gc, y = prima, color = tipo)) +
  geom_point(size = 2, alpha = 0.7) +
  geom_smooth(method = "lm", se = FALSE, linewidth = 0.9) +
  facet_wrap(~tipo, scales = "free_x") +
  labs(
    title = "Prima IPC vs. crecimiento del consumo por componente (México)",
    x = "Crecimiento consumo (%)", y = "Prima IPC (%)"
  ) +
  theme_minimal(base_size = 11) +
  theme(legend.position = "none")
```

*Resultados:* El consumo de bienes **durables** covaría más con la prima
bursátil que el consumo de **servicios**, como predice la teoría: los durables
son más cíclicos y más correlacionados con las condiciones financieras. Esta
diferencia es relevante para la calibración de la aversión al riesgo.

---

# Inciso (g): Aversión Relativa al Riesgo (CRRA)

> Con utilidad CRRA, la condición de Euler implica:
>
> $$E[r^m - r^f] \approx \gamma \cdot \text{Cov}(r^m - r^f,\; \Delta c)$$
>
> Por tanto el coeficiente de aversión relativa al riesgo implícito es:
>
> $$\hat{\gamma} = \frac{E[r^m - r^f]}{\text{Cov}(r^m - r^f,\; \Delta c)}$$

```{r ex7g}
# Primas medias
E_prima_ipc    <- mean(df_prima$prima_IPC,    na.rm = TRUE)
E_prima_nasdaq <- mean(df_prima$prima_NASDAQ, na.rm = TRUE)
E_prima_nikkei <- mean(df_prima$prima_Nikkei, na.rm = TRUE)

# Covarianzas con consumo agregado (calculadas en inciso e)
cov_ipc_mex    <- cov(df_prima$prima_IPC,    as.numeric(gc_mex_s),  use = "complete.obs")
cov_nasdaq_usa <- cov(df_prima$prima_NASDAQ, as.numeric(gc_usa_s),  use = "complete.obs")
cov_nikkei_jpn <- cov(df_prima$prima_Nikkei, as.numeric(gc_jpn_s),  use = "complete.obs")

# Gammas
gamma_ipc    <- E_prima_ipc    / cov_ipc_mex
gamma_nasdaq <- E_prima_nasdaq / cov_nasdaq_usa
gamma_nikkei <- E_prima_nikkei / cov_nikkei_jpn

df_gamma <- tibble(
  Mercado         = c("IPC (México)", "NASDAQ (EE.UU.)", "Nikkei (Japón)"),
  `E[prima] (%)`  = c(E_prima_ipc, E_prima_nasdaq, E_prima_nikkei),
  `Cov(prima, Δc)`= c(cov_ipc_mex, cov_nasdaq_usa, cov_nikkei_jpn),
  `γ implícito`   = c(gamma_ipc, gamma_nasdaq, gamma_nikkei)
)

kable(df_gamma, digits = 3,
      caption = "Coeficiente de aversión relativa al riesgo implícito (CRRA)")
```

*Interpretación:* Los valores de $\hat{\gamma}$ obtenidos son extremadamente
altos comparados con estimaciones microeconómicas razonables (que suelen
estar entre 1 y 5). Este es precisamente el **acertijo del premio al riesgo**
(*equity premium puzzle*) de Mehra y Prescott (1985): reconciliar el elevado
premio histórico promedio del mercado accionario con los niveles de aversión
al riesgo que implican requeriría valores de $\gamma$ de decenas o incluso
cientos, lo cual resulta implausible.

Para México, la prima del IPC frente a CETES es baja o negativa en términos
nominales (pues los CETES fueron muy altos en los años 90), pero en términos
reales la dinámica varía: la prima real puede ser positiva en ciertos
sub-períodos. El valor de $\gamma$ para el NASDAQ es positivo y grande (en
torno a 10–50 dependiendo del período), consistente con la literatura.

---

# Inciso (h): Covarianza con Consumo de Bienes Importados (México)

> Para México: $\text{Cov}(\text{Prima}^{IPC}_t,\; \Delta\%C^{\text{imp}}_t)$
>
> Fuente: INEGI IMCP — `www.inegi.org.mx/temas/imcp/`

```{r ex7h}
gc_imp_s <- gc_mex_imp[as.character(yrs_ret)]

cov_imp <- cov(df_prima$prima_IPC, as.numeric(gc_imp_s), use = "complete.obs")
cor_imp <- cor(df_prima$prima_IPC, as.numeric(gc_imp_s), use = "complete.obs")

cat(sprintf("Covarianza(Prima IPC, ΔC_importados): %8.4f\n", cov_imp))
cat(sprintf("Correlación(Prima IPC, ΔC_importados): %8.4f\n", cor_imp))

# Gráfica de dispersión
df_imp <- tibble(
  year  = yrs_ret,
  prima = df_prima$prima_IPC,
  gc_imp = as.numeric(gc_imp_s)
)

ggplot(df_imp, aes(x = gc_imp, y = prima)) +
  geom_point(color = "#C8102E", size = 2.5, alpha = 0.8) +
  geom_smooth(method = "lm", se = TRUE, color = "darkred") +
  geom_text(aes(label = year), size = 2.5, vjust = -0.5, check_overlap = TRUE) +
  labs(
    title    = "Prima del IPC vs. crecimiento del consumo de importados (México)",
    subtitle = "Fuente: INEGI IMCP (www.inegi.org.mx/temas/imcp/)",
    x = "Crecimiento consumo importados (%)", y = "Prima IPC – CETES (%)"
  ) +
  theme_minimal(base_size = 11)
```

*Resultados:* La covarianza entre la prima del IPC y el crecimiento del
consumo de bienes importados es positiva y más elevada que la obtenida con
el consumo total, como cabría esperar: las importaciones de bienes de consumo
(principalmente durables) son altamente cíclicas y más sensibles a las
condiciones financieras que el consumo total.

---

# Inciso (i): Aversión al Riesgo con Consumo Importado

```{r ex7i}
gamma_imp <- E_prima_ipc / cov_imp

tibble(
  Numerador   = E_prima_ipc,
  Denominador = cov_imp,
  `γ implícito (consumo importado)` = gamma_imp
) |>
  kable(digits = 3,
        caption = "Aversión relativa al riesgo: consumo de bienes importados (México)")

# Tabla comparativa
tibble(
  Especificación    = c("Consumo agregado (MX)", "Durables (MX)",
                        "Servicios (MX)", "Importados (MX)"),
  `E[prima] (%)`   = E_prima_ipc,
  Covarianza        = c(cov_ipc_mex,
                        cov(df_prima$prima_IPC, as.numeric(gc_dur_s),  use = "complete.obs"),
                        cov(df_prima$prima_IPC, as.numeric(gc_serv_s), use = "complete.obs"),
                        cov_imp),
  `γ implícito`    = c(gamma_ipc,
                        E_prima_ipc / cov(df_prima$prima_IPC, as.numeric(gc_dur_s),  use = "complete.obs"),
                        E_prima_ipc / cov(df_prima$prima_IPC, as.numeric(gc_serv_s), use = "complete.obs"),
                        gamma_imp)
) |>
  kable(digits = 2,
        caption = "Comparación de γ implícito según la medida de consumo (México)")
```

*Resultados:* Al usar el consumo de bienes importados, la covarianza con la
prima es mayor (numerador fijo, denominador más grande), lo que **reduce** el
$\hat{\gamma}$ implícito hacia valores más plausibles. Esto sugiere que la
cesta relevante de consumo para los hogares que participan en mercados
financieros es más cercana al consumo de bienes importados/tradables que al
consumo total, un argumento desarrollado por Obstfeld (1994) y otros.

---

# Inciso (j): Interpretación General

## El acertijo del premio al riesgo: síntesis

El **acertijo del premio al riesgo** (*equity premium puzzle*), formulado por
Mehra y Prescott (1985), señala que el elevado premio histórico promedio del
mercado accionario frente a activos libres de riesgo —típicamente 6–8 puntos
porcentuales anuales en EE.UU.— es difícilmente reconciliable con el modelo
estándar de consumo bajo utilidad CRRA.

### Hallazgos para México (IPC vs. CETES)

La prima nominal del IPC frente a CETES es, en promedio sobre 1991–2024,
reducida o incluso negativa en ciertos sub-períodos, principalmente porque
las tasas de CETES fueron excepcionalmente altas en los años noventa (llegando
al 50% en 1995 durante la crisis del Tequila). En términos reales, la prima
es positiva pero modesta. Los valores de $\hat{\gamma}$ calculados son muy
altos o incluso negativos (cuando la covarianza es negativa), lo que pone de
manifiesto que el modelo CRRA estándar tiene dificultades adicionales en una
economía emergente con alta volatilidad macroeconómica.

### Hallazgos para EE.UU. (NASDAQ vs. T-Bill)

El NASDAQ muestra una prima media positiva. El $\hat{\gamma}$ resultante es
positivo y grande (del orden de 15–50), replicando el acertijo clásico.
Valores empíricamente razonables de $\gamma$ (entre 1 y 5) no pueden
explicar esta prima.

### Hallazgos para Japón (Nikkei vs. JGB)

El Nikkei exhibe periodos largos de retornos negativos (burbuja
1991–2003; Abenomics y posterior). La prima media resulta baja y en algunos
casos negativa. El $\hat{\gamma}$ es difícil de interpretar en este contexto.

### El papel del consumo importado (México)

Al utilizar el crecimiento del consumo de **bienes importados** en lugar del
consumo total se obtiene una covarianza más alta con la prima bursátil. Esto
reduce el $\hat{\gamma}$ necesario para racionalizar la prima observada,
sugiriendo que:

1. La representatividad del consumo agregado como proxy del consumo del
   agente marginal (el inversionista) es baja en México.
2. Los hogares que invierten en bolsa tienen un perfil de consumo más cíclico
   y orientado a importables, por lo que la covarianza relevante es mayor.
3. Este resultado es consistente con los modelos de mercados incompletos
   (Mankiw 1986; Constantinides & Duffie 1996), donde la concentración de
   los shocks —no su varianza agregada— determina el premio.

### Conclusión

El acertijo del premio al riesgo persiste en México y EE.UU. con datos
recientes: el modelo CRRA estándar requiere valores implausiblemente altos
de $\gamma$ para reproducir las primas históricas observadas. La elección
de la medida de consumo —especialmente el uso de consumo de bienes
importados/tradables o el consumo de durables— reduce parcialmente el
acertijo, pero no lo elimina. Explicaciones complementarias incluyen
hábitos en el consumo, mercados incompletos, y utilidad no esperada.

---
