---
title: "Ejercicio 7 de la Tarea 2"
author: Lorna Leticia Chong Moreno, Luis Felipe Castillo Garrido, Rodrigo Manuel Martínez
  Olivera
date: "`r Sys.Date()`"
output: pdf_document
---

```{r setup, include=FALSE}
knitr::opts_chunk$set(
  echo    = TRUE,
  warning = FALSE,
  message = FALSE,
  fig.align = "center",
  fig.pos  = "H"
)

# Common libraries — add more as needed
library(tidyverse)
library(ggplot2)
```

# Ejercicio 7: Acertijo del Premio al Riesgo

> **Instrucciones:** Estudie el acertijo del premio al riesgo para México y
> EE.UU.
> *(3 horas, 0.5 puntos cada inciso)*

```{r ex7-setup}
# Cargue los datos del IPC, NASDAQ y el índice de acciones del país asignado
# Eq 1: Japón | Eq 2: Suecia | Eq 3: España | Eq 4: Brasil | Eq 5: Canadá
```

## Inciso (a): Índices de Precios de Acciones (desde 1990)

> Consiga los valores anuales del IPC (BMV), el NASDAQ y otro índice asignado.

```{r ex7a}
# Cargue los índices bursátiles
```

*Fuentes:*

<!-- ============================================================ -->

## Inciso (b): Tasa de Retorno Nominal

> Calcule la tasa de retorno nominal anual para cada índice.

```{r ex7b}
# r_t = (P_t - P_{t-1}) / P_{t-1}
```

*Resultados:*

<!-- ============================================================ -->

## Inciso (c): Tasa de Interés a un Año

> Consiga los valores promedio anual de la tasa de interés a un año para los
> tres países.

```{r ex7c}
# Cargue tasas de interés
```

*Fuentes:*

<!-- ============================================================ -->

## Inciso (d): Prima de Riesgo Accionaria

> Calcule la diferencia entre el retorno del mercado de valores y el retorno de
> invertir a la tasa a un año.

```{r ex7d}
# prima = retorno_mercado - tasa_libre_riesgo
```

*Resultados:*

<!-- ============================================================ -->

## Inciso (e): Covarianza con Crecimiento del Consumo Agregado

> Calcule la covarianza entre la prima de riesgo y la tasa de crecimiento real
> del consumo agregado de cada economía.

```{r ex7e}
# cov(prima, Delta_C_agregado)
```

*Resultados:*

<!-- ============================================================ -->

## Inciso (f): Covarianza con Consumo de Bienes Durables y Servicios

> Calcule la covarianza entre la prima de riesgo y la tasa de crecimiento real
> del consumo de bienes durables y de servicios.

```{r ex7f}
# cov(prima, Delta_C_durables)
# cov(prima, Delta_C_servicios)
```

*Resultados:*

<!-- ============================================================ -->

## Inciso (g): Aversión Relativa al Riesgo (CRRA)

> Calcule el valor de aversión relativa al riesgo implícito, dado el supuesto de
> utilidad CRRA:
> $$\gamma = \frac{E[r_m - r_f]}{\text{Cov}(r_m - r_f,\; \Delta c)}$$

```{r ex7g}
# gamma = E[prima] / cov(prima, Delta_c)
```

*Resultados e interpretación:*

<!-- ============================================================ -->

## Inciso (h): Covarianza con Consumo de Bienes Importados (México)

> Para el caso de México, calcule la covarianza entre la prima de riesgo y la
> tasa de crecimiento real del consumo de bienes importados.
> (Serie: <https://www.inegi.org.mx/temas/imcp/>)

```{r ex7h}
# cov(prima_mex, Delta_C_importados)
```

*Resultados:*

<!-- ============================================================ -->

## Inciso (i): Aversión al Riesgo con Consumo Importado

> Calcule el valor de aversión relativa al riesgo con la covarianza del inciso (h).

```{r ex7i}
# gamma_importados = E[prima_mex] / cov(prima_mex, Delta_C_importados)
```

*Resultados:*

<!-- ============================================================ -->

## Inciso (j): Interpretación General

*Conclusión sobre el acertijo del premio al riesgo para México y EE.UU.:*

---
