---
title: "Tarea 2: Consumo, Macroeconomía 2"
author: "Lorna Leticia Chong Moreno, Luis Felipe Castillo Garrido, Rodrigo Manuel Martínez Olivera"
date: "`r Sys.Date()`"
output:
  pdf_document:
    toc: true
    toc_depth: 3
    number_sections: true
    latex_engine: xelatex
header-includes:
  - \usepackage{amsmath}
  - \usepackage{booktabs}
  - \usepackage{longtable}
  - \usepackage{float}
  - \usepackage{geometry}
  - \geometry{margin=1in}
---

```{r setup, include=FALSE}
knitr::opts_chunk$set(
  echo      = FALSE,
  warning   = FALSE,
  message   = FALSE,
  fig.align = "center",
  fig.pos   = "H",
  fig.width = 6.5,
  fig.height = 3.5
)

# ── Paquetes ──────────────────────────────────────────────────────────────────
pkgs <- c("tidyverse", "readxl", "zoo", "knitr", "kableExtra", "here",
          "scales", "mFilter", "broom", "survey",
          "viridis", "showtext", "ggrepel", "fredr", "WDI", "httr", "jsonlite")
for (p in pkgs) {
  if (!requireNamespace(p, quietly = TRUE))
    install.packages(p, repos = "https://cloud.r-project.org", quiet = TRUE)
  library(p, character.only = TRUE)
}

# ── Tipografía ────────────────────────────────────────────────────────────────
font_add_google("Source Sans 3", "sourcesans")
showtext_auto()
showtext_opts(dpi = 300)

# ── Paleta Turbo ─────────────────────────────────────────────────────────────
pal_3    <- turbo(3,  begin = 0.15, end = 0.85)
pal_2    <- turbo(2,  begin = 0.20, end = 0.75)
pal_6    <- turbo(6,  begin = 0.10, end = 0.90)
pal_20   <- turbo(20, begin = 0.05, end = 0.95)
shapes_3 <- c(16, 17, 15)
shapes_2 <- c(16, 17)

# ── Tema base minimalista ─────────────────────────────────────────────────────
theme_epp <- function(base = 10) {
  theme_minimal(base_size = base, base_family = "sourcesans") %+replace%
  theme(
    panel.background  = element_rect(fill = "white", colour = NA),
    plot.background   = element_rect(fill = "white", colour = NA),
    panel.grid.major  = element_line(colour = "grey90", linewidth = 0.35),
    panel.grid.minor  = element_blank(),
    panel.border      = element_blank(),
    axis.line         = element_line(colour = "grey50", linewidth = 0.4),
    axis.ticks        = element_line(colour = "grey50", linewidth = 0.3),
    plot.title        = element_text(face = "bold", size = rel(1.05),
                                     hjust = 0, margin = margin(b = 4)),
    plot.subtitle     = element_text(colour = "grey35", size = rel(0.88),
                                     hjust = 0, margin = margin(b = 6)),
    plot.caption      = element_text(colour = "grey50", size = rel(0.75),
                                     hjust = 1, margin = margin(t = 6)),
    axis.title        = element_text(size = rel(0.9)),
    axis.text         = element_text(size = rel(0.82), colour = "grey25"),
    legend.position   = "bottom",
    legend.title      = element_blank(),
    legend.key        = element_blank(),
    legend.background = element_blank(),
    legend.text       = element_text(size = rel(0.85)),
    legend.key.width  = unit(1.6, "lines"),
    strip.background  = element_blank(),
    strip.text        = element_text(face = "bold", size = rel(0.88)),
    plot.margin       = margin(8, 10, 6, 8)
  )
}

# ── kableExtra: formato LaTeX por defecto ────────────────────────────────────
options(knitr.table.format = "latex")
```

---


# Ejercicio 1: Problemas del libro (Romer, 5a Ed.)

> **Instrucciones:** Resuelva los ejercicios 8.2, 8.3, 8.6 y 8.12 con ayuda de su
> laboratorista y entregue las soluciones a máquina, utilizando LaTeX.
> *(4 horas, 1 punto cada inciso)*

---

## Ejercicio 8.2

**Enunciado** *(Romer, 5a ed., p. 413)*:

> The average income of farmers is less than the average income of non-farmers, but
> fluctuates more from year to year. Given this, how does the permanent-income
> hypothesis predict that estimated consumption functions for farmers and nonfarmers
> differ?

**Solución:**

**Paso 1: Establecer el modelo de ingreso permanente.**

La hipótesis de ingreso permanente (HIP) descompone el ingreso observado $Y_i$ en dos componentes:

$$Y_i = Y_i^P + Y_i^T$$

donde $Y_i^P$ es el ingreso permanente e $Y_i^T$ es el ingreso transitorio. La predicción central de la HIP es que el consumo responde únicamente al ingreso permanente:

$$C_i = Y_i^P$$

El ingreso transitorio, por definición, tiene media cero y no afecta el consumo óptimo.

**Paso 2: Plantear la regresión estimada.**

En la práctica, el econometrista no observa $Y_i^P$ directamente, sino solo $Y_i$. Por ello estima:

$$C_i = \alpha + \beta\, Y_i + \varepsilon_i$$

Sustituyendo $Y_i = Y_i^P + Y_i^T$ y la condición de la HIP $C_i = Y_i^P$:

$$Y_i^P = \alpha + \beta (Y_i^P + Y_i^T) + \varepsilon_i$$

**Paso 3: Derivar el sesgo en la pendiente estimada.**

Si $Y_i^T$ y $Y_i^P$ son ortogonales (supuesto estándar), el estimador MCO de $\beta$ converge a:

$$\text{plim}\,\hat{\beta} = \frac{\operatorname{Cov}(C_i, Y_i)}{\operatorname{Var}(Y_i)} = \frac{\operatorname{Cov}(Y_i^P,\; Y_i^P + Y_i^T)}{\operatorname{Var}(Y_i^P + Y_i^T)} = \frac{\operatorname{Var}(Y_i^P)}{\operatorname{Var}(Y_i^P) + \operatorname{Var}(Y_i^T)}$$

Esta expresión muestra que $\hat{\beta}$ es una fracción entre 0 y 1: cuanto mayor es $\operatorname{Var}(Y_i^T)$ relativa a $\operatorname{Var}(Y_i^P)$, más se aleja $\hat{\beta}$ de 1 hacia 0 (*attenuation bias*).

**Paso 4: Comparar agricultores y no agricultores.**

Por hipótesis, los agricultores tienen mayor varianza total del ingreso, impulsada principalmente por mayor $\operatorname{Var}(Y^T)$, mientras que el ingreso permanente de ambos grupos es igualmente estable. Entonces:

$$\frac{\operatorname{Var}(Y^T_{\text{agr}})}{\operatorname{Var}(Y^P_{\text{agr}})} > \frac{\operatorname{Var}(Y^T_{\text{no agr}})}{\operatorname{Var}(Y^P_{\text{no agr}})}$$

lo que implica directamente:

$$\hat{\beta}_{\text{agricultores}} < \hat{\beta}_{\text{no agricultores}}$$

**Paso 5: Comparar los interceptos.**

La regresión se estima en medias, de modo que $\hat{\alpha} = \bar{C} - \hat{\beta}\,\bar{Y}$. Como los agricultores tienen menor ingreso permanente promedio, tienen menor consumo promedio $\bar{C}$. Adicionalmente, la pendiente más baja amplifica la diferencia. Por tanto:

$$\hat{\alpha}_{\text{agricultores}} < \hat{\alpha}_{\text{no agricultores}}$$

**Conclusión:** La HIP predice que la función de consumo estimada para los agricultores tendrá una **pendiente menor** (mayor peso del ingreso transitorio produce mayor sesgo hacia cero) y un **intercepto menor** (menor nivel de ingreso permanente promedio).

<!-- ============================================================ -->

## Ejercicio 8.3

**Enunciado** *(Romer, 5a ed., p. 413--414)*:

> **The time-averaging problem.** (Working, 1960.) Actual data do not give consumption
> at a point in time, but average consumption over an extended period, such as a quarter.
> This problem asks you to examine the effects of this fact.
>
> Suppose that consumption follows a random walk: $C_t = C_{t-1} + e_t$, where $e$ is
> white noise. Suppose, however, that the data provide average consumption over
> two-period intervals; that is, one observes $(C_t + C_{t+1})/2$, $(C_{t+2} + C_{t+3})/2$,
> and so on.
>
> (a) Find an expression for the change in measured consumption from one two-period
> interval to the next in terms of the $e$'s.
>
> (b) Is the change in measured consumption uncorrelated with the previous value of
> the change in measured consumption? In light of this, is measured consumption a
> random walk?
>
> (c) Given your result in part (a), is the change in consumption from one two-period
> interval to the next necessarily uncorrelated with anything known as of the first of
> these two-period intervals? Is it necessarily uncorrelated with anything known as of
> the two-period interval immediately preceding the first of the two-period intervals?
>
> (d) Suppose that measured consumption for a two-period interval is not the average
> over the interval, but consumption in the second of the two periods. That is, one
> observes $C_{t+1}$, $C_{t+3}$, and so on. In this case, is measured consumption a
> random walk?

**Solución:**

### Parte (a)

**Paso 1: Definir el consumo medido en cada intervalo.**

Llamemos $\tilde{C}_1$ al consumo medido en el primer intervalo y $\tilde{C}_2$ al del segundo:

$$\tilde{C}_1 = \frac{C_t + C_{t+1}}{2}, \qquad \tilde{C}_2 = \frac{C_{t+2} + C_{t+3}}{2}$$

**Paso 2: Expresar cada nivel de consumo en términos de $C_t$ y los choques.**

Dado que $C_t = C_{t-1} + e_t$, iterando hacia adelante desde el período $t$:

$$C_{t+1} = C_t + e_{t+1}$$

$$C_{t+2} = C_{t+1} + e_{t+2} = C_t + e_{t+1} + e_{t+2}$$

$$C_{t+3} = C_{t+2} + e_{t+3} = C_t + e_{t+1} + e_{t+2} + e_{t+3}$$

**Paso 3: Sustituir en $\tilde{C}_1$ y $\tilde{C}_2$.**

$$\tilde{C}_1 = \frac{C_t + (C_t + e_{t+1})}{2} = \frac{2C_t + e_{t+1}}{2} = C_t + \frac{1}{2}e_{t+1}$$

$$\tilde{C}_2 = \frac{(C_t + e_{t+1} + e_{t+2}) + (C_t + e_{t+1} + e_{t+2} + e_{t+3})}{2} = \frac{2C_t + 2e_{t+1} + 2e_{t+2} + e_{t+3}}{2}$$

$$\tilde{C}_2 = C_t + e_{t+1} + e_{t+2} + \frac{1}{2}e_{t+3}$$

**Paso 4: Calcular el cambio $\Delta\tilde{C} = \tilde{C}_2 - \tilde{C}_1$.**

$$\Delta\tilde{C} = \left(C_t + e_{t+1} + e_{t+2} + \frac{1}{2}e_{t+3}\right) - \left(C_t + \frac{1}{2}e_{t+1}\right)$$

$$\Delta\tilde{C} = e_{t+1} - \frac{1}{2}e_{t+1} + e_{t+2} + \frac{1}{2}e_{t+3}$$

$$\boxed{\Delta\tilde{C} = \frac{3}{2}\,e_{t+1} + e_{t+2} + \frac{1}{2}\,e_{t+3}}$$

### Parte (b)

**Paso 1: Escribir el cambio medido del intervalo anterior.**

Aplicando la misma fórmula del inciso (a) al par de intervalos inmediatamente anterior --- es decir, del intervalo $[t-2, t-1]$ al intervalo $[t, t+1]$ --- obtenemos (rezagando dos períodos):

$$\Delta\tilde{C}_{\text{prev}} = \frac{3}{2}\,e_{t-1} + e_t + \frac{1}{2}\,e_{t+1}$$

**Paso 2: Calcular la covarianza entre $\Delta\tilde{C}$ y $\Delta\tilde{C}_{\text{prev}}$.**

Como $e_t$ es ruido blanco, $\operatorname{Cov}(e_s, e_r) = 0$ para $s \neq r$ y $\operatorname{Var}(e_t) = \sigma_e^2$ para todo $t$. El único choque que aparece en ambas expresiones es $e_{t+1}$, con coeficiente $\frac{3}{2}$ en $\Delta\tilde{C}$ y $\frac{1}{2}$ en $\Delta\tilde{C}_{\text{prev}}$. Por tanto:

$$\operatorname{Cov}(\Delta\tilde{C},\,\Delta\tilde{C}_{\text{prev}}) = \frac{3}{2} \cdot \frac{1}{2} \cdot \operatorname{Var}(e_{t+1}) = \frac{3}{4}\,\sigma_e^2 > 0$$

**Paso 3: Concluir.**

Dado que $\operatorname{Cov}(\Delta\tilde{C},\,\Delta\tilde{C}_{\text{prev}}) \neq 0$, el cambio en el consumo medido está **correlacionado positivamente** con su valor anterior. Por lo tanto, **el consumo medido NO es una caminata aleatoria**, aunque el consumo verdadero $C_t$ sí lo sea.

### Parte (c)

Del inciso (a), $\Delta\tilde{C} = \frac{3}{2}e_{t+1} + e_{t+2} + \frac{1}{2}e_{t+3}$.

**Primer intervalo $[t, t+1]$:** La información disponible al *inicio* de este intervalo (es decir, en el período $t$) incluye $\{e_s : s \leq t\}$, pero **no** $e_{t+1}$, $e_{t+2}$ ni $e_{t+3}$. Como $\Delta\tilde{C}$ solo depende de esos tres choques futuros, se sigue que:

$$\operatorname{Cov}(\Delta\tilde{C},\, x) = 0 \quad \text{para todo } x \in \mathcal{I}_t$$

donde $\mathcal{I}_t$ denota la información disponible en $t$. Por lo tanto, $\Delta\tilde{C}$ **no está necesariamente correlacionado** con nada conocido al inicio del primer intervalo. $\checkmark$

**Intervalo inmediatamente anterior $[t-2, t-1]$:** Al final de ese intervalo (período $t-1$) ya se conoce $\Delta\tilde{C}_{\text{prev}}$. Pero como se mostró en (b):

$$\operatorname{Cov}(\Delta\tilde{C},\,\Delta\tilde{C}_{\text{prev}}) = \frac{3}{4}\sigma_e^2 \neq 0$$

Por tanto, $\Delta\tilde{C}$ **sí está correlacionado** con información conocida al final del intervalo anterior. La caminata aleatoria medida falla también en este sentido.

### Parte (d)

**Paso 1: Definir el consumo medido como el segundo período de cada intervalo.**

Ahora se observa $C_{t+1}$, $C_{t+3}$, \ldots{} El cambio entre observaciones consecutivas es:

$$C_{t+3} - C_{t+1}$$

**Paso 2: Expandir usando la caminata aleatoria.**

$$C_{t+3} - C_{t+1} = (C_{t+2} + e_{t+3}) - C_{t+1} = (C_{t+1} + e_{t+2} + e_{t+3}) - C_{t+1}$$

$$C_{t+3} - C_{t+1} = e_{t+2} + e_{t+3}$$

**Paso 3: Verificar si este cambio es ruido blanco.**

$e_{t+2}$ y $e_{t+3}$ son ambos posteriores a $t+1$, por lo que son independientes de toda la información disponible en $t+1$ (incluyendo $C_{t+1}$). Además, $\operatorname{Cov}(e_{t+2}+e_{t+3},\, e_t+e_{t+1}) = 0$, de modo que el cambio actual no está correlacionado con el cambio anterior ($C_{t+1} - C_{t-1} = e_t + e_{t+1}$).

**Conclusión:** Cuando el consumo medido corresponde al segundo período de cada intervalo, **sí es una caminata aleatoria**.

<!-- ============================================================ -->

## Ejercicio 8.6

**Enunciado** *(Romer, 5a ed., p. 414)*:

> **A framework for investigating excess smoothness.** Suppose that $C_t$ equals
> $\dfrac{r}{1+r}\!\left\{A_t + \displaystyle\sum_{s=0}^{\infty}\dfrac{E_t[Y_{t+s}]}{(1+r)^s}\right\}$,
> and that $A_{t+1} = (1+r)(A_t + Y_t - C_t)$.
>
> (a) Show that these assumptions imply that $E_t[C_{t+1}] = C_t$ (and thus that
> consumption follows a random walk) and that
> $\displaystyle\sum_{s=0}^{\infty}\dfrac{E_t[C_{t+s}]}{(1+r)^s} = A_t +
> \displaystyle\sum_{s=0}^{\infty}\dfrac{E_t[Y_{t+s}]}{(1+r)^s}$.
>
> (b) Suppose that $Y_t = \phi Y_{t-1} + u_t$, where $u$ is white noise. Suppose that
> $Y_t$ exceeds $E_{t-1}[Y_t]$ by 1 unit (that is, suppose $u_t = 1$). By how much
> does consumption increase?
>
> (c) For the case of $\phi > 0$, which has a larger variance, the innovation in income,
> $u_t$, or the innovation in consumption, $C_t - E_{t-1}[C_t]$? Do consumers use
> saving and borrowing to smooth the path of consumption relative to income in this
> model? Explain.

**Solución:**

### Parte (a): El consumo sigue una caminata aleatoria

**Demostración de $E_t[C_{t+1}] = C_t$:**

**Paso 1: Escribir $C_{t+1}$ usando la ecuación de consumo.**

$$C_{t+1} = \frac{r}{1+r}\left\{A_{t+1} + \sum_{s=0}^{\infty}\frac{E_{t+1}[Y_{t+1+s}]}{(1+r)^s}\right\}$$

**Paso 2: Tomar la esperanza condicional en $t$.**

$$E_t[C_{t+1}] = \frac{r}{1+r}\left\{E_t[A_{t+1}] + \sum_{s=0}^{\infty}\frac{E_t\bigl[E_{t+1}[Y_{t+1+s}]\bigr]}{(1+r)^s}\right\}$$

Por la ley de expectativas iteradas, $E_t[E_{t+1}[Y_{t+1+s}]] = E_t[Y_{t+1+s}]$, así que:

$$E_t[C_{t+1}] = \frac{r}{1+r}\left\{E_t[A_{t+1}] + \sum_{s=0}^{\infty}\frac{E_t[Y_{t+1+s}]}{(1+r)^s}\right\}$$

**Paso 3: Sustituir la ecuación de acumulación de activos.**

De $A_{t+1} = (1+r)(A_t + Y_t - C_t)$, y dado que $A_t$, $Y_t$ y $C_t$ son conocidos en $t$:

$$E_t[A_{t+1}] = (1+r)(A_t + Y_t - C_t)$$

**Paso 4: Reindexar la suma sobre $Y_{t+1+s}$.**

Hacemos el cambio de variable $j = s+1$ (es decir, $s = j-1$) para expresar la suma en términos de $Y_{t+j}$:

$$\sum_{s=0}^{\infty}\frac{E_t[Y_{t+1+s}]}{(1+r)^s} = \sum_{j=1}^{\infty}\frac{E_t[Y_{t+j}]}{(1+r)^{j-1}} = (1+r)\sum_{j=1}^{\infty}\frac{E_t[Y_{t+j}]}{(1+r)^{j}}$$

**Paso 5: Sustituir en la expresión de $E_t[C_{t+1}]$.**

$$E_t[C_{t+1}] = \frac{r}{1+r}\left\{(1+r)(A_t + Y_t - C_t) + (1+r)\sum_{j=1}^{\infty}\frac{E_t[Y_{t+j}]}{(1+r)^{j}}\right\}$$

Factorizando $(1+r)$:

$$E_t[C_{t+1}] = r\left\{A_t + Y_t - C_t + \sum_{j=1}^{\infty}\frac{E_t[Y_{t+j}]}{(1+r)^{j}}\right\}$$

**Paso 6: Reconocer la suma completa.**

Notamos que $Y_t = E_t[Y_t]$ (conocido en $t$) puede escribirse como el término $j=0$ de la suma:

$$A_t + Y_t + \sum_{j=1}^{\infty}\frac{E_t[Y_{t+j}]}{(1+r)^{j}} = A_t + \sum_{j=0}^{\infty}\frac{E_t[Y_{t+j}]}{(1+r)^{j}}$$

Entonces:

$$E_t[C_{t+1}] = r\left\{A_t + \sum_{j=0}^{\infty}\frac{E_t[Y_{t+j}]}{(1+r)^{j}} - C_t\right\}$$

**Paso 7: Usar la definición de $C_t$ para simplificar.**

De la ecuación de consumo, $A_t + \sum_{j=0}^{\infty}\frac{E_t[Y_{t+j}]}{(1+r)^{j}} = \frac{1+r}{r}\,C_t$. Sustituyendo:

$$E_t[C_{t+1}] = r\left\{\frac{1+r}{r}\,C_t - C_t\right\} = r \cdot \frac{1}{r}\,C_t = C_t$$

$$\boxed{E_t[C_{t+1}] = C_t}$$

---

**Demostración de la identidad del valor presente:**

**Paso 1: Usar la caminata aleatoria recién probada.**

Como $E_t[C_{t+1}] = C_t$, por inducción $E_t[C_{t+s}] = C_t$ para todo $s \geq 0$.

**Paso 2: Calcular el valor presente del consumo esperado.**

$$\sum_{s=0}^{\infty}\frac{E_t[C_{t+s}]}{(1+r)^s} = \sum_{s=0}^{\infty}\frac{C_t}{(1+r)^s} = C_t \sum_{s=0}^{\infty}\frac{1}{(1+r)^s} = C_t \cdot \frac{1}{1 - \frac{1}{1+r}} = C_t \cdot \frac{1+r}{r}$$

**Paso 3: Usar la definición de $C_t$ para sustituir.**

De la ecuación de consumo, $\frac{1+r}{r}\,C_t = A_t + \sum_{s=0}^{\infty}\frac{E_t[Y_{t+s}]}{(1+r)^s}$. Por tanto:

$$\boxed{\sum_{s=0}^{\infty}\frac{E_t[C_{t+s}]}{(1+r)^s} = A_t + \sum_{s=0}^{\infty}\frac{E_t[Y_{t+s}]}{(1+r)^s}}$$

### Parte (b): Efecto de una innovación unitaria en el ingreso ($u_t = 1$)

**Paso 1: Determinar cómo la innovación actualiza las expectativas del ingreso futuro.**

El proceso de ingreso es $Y_t = \phi Y_{t-1} + u_t$, con $|\phi| \leq 1$. Si $u_t = 1$, entonces $Y_t$ supera su valor esperado previo en 1 unidad. Iterando el proceso hacia adelante, el ingreso esperado en $s$ períodos es:

$$E_t[Y_{t+s}] - E_{t-1}[Y_{t+s}] = \phi^s \cdot u_t = \phi^s$$

Es decir, la innovación se propaga con factor $\phi^s$ al ingreso esperado $s$ períodos adelante.

**Paso 2: Calcular la actualización del valor presente del ingreso.**

$$\sum_{s=0}^{\infty}\frac{E_t[Y_{t+s}] - E_{t-1}[Y_{t+s}]}{(1+r)^s} = \sum_{s=0}^{\infty}\frac{\phi^s}{(1+r)^s} = \sum_{s=0}^{\infty}\left(\frac{\phi}{1+r}\right)^s$$

Dado que $|\phi| \leq 1 < 1+r$, tenemos $\left|\frac{\phi}{1+r}\right| < 1$ y la serie geométrica converge:

$$\sum_{s=0}^{\infty}\left(\frac{\phi}{1+r}\right)^s = \frac{1}{1 - \dfrac{\phi}{1+r}} = \frac{1+r}{1+r-\phi}$$

**Paso 3: Trasladar la actualización del ingreso a la del consumo.**

De la parte (a), $C_t = \frac{r}{1+r}\!\left\{A_t + \sum_{s=0}^{\infty}\frac{E_t[Y_{t+s}]}{(1+r)^s}\right\}$. Como $A_t$ es conocido en $t-1$ y no cambia por la innovación $u_t$, la innovación en consumo es:

$$C_t - E_{t-1}[C_t] = \frac{r}{1+r} \cdot \frac{1+r}{1+r-\phi}$$

$$\boxed{C_t - E_{t-1}[C_t] = \frac{r}{1+r-\phi}}$$

### Parte (c): Comparación de varianzas para $\phi > 0$

**Paso 1: Calcular la varianza de la innovación en consumo.**

De (b), la innovación en consumo es el escalar $\frac{r}{1+r-\phi}$ multiplicado por $u_t$:

$$\operatorname{Var}(C_t - E_{t-1}[C_t]) = \left(\frac{r}{1+r-\phi}\right)^2 \operatorname{Var}(u_t) = \left(\frac{r}{1+r-\phi}\right)^2 \sigma_u^2$$

**Paso 2: Comparar con la varianza de la innovación en ingreso.**

La varianza de la innovación en ingreso es simplemente $\operatorname{Var}(u_t) = \sigma_u^2$. La razón entre ambas varianzas es:

$$\frac{\operatorname{Var}(C_t - E_{t-1}[C_t])}{\operatorname{Var}(u_t)} = \left(\frac{r}{1+r-\phi}\right)^2$$

**Paso 3: Determinar cuál es mayor para $\phi > 0$.**

Comparamos $\frac{r}{1+r-\phi}$ con $1$:

$$\frac{r}{1+r-\phi} \gtrless 1 \iff r \gtrless 1+r-\phi \iff \phi \gtrless 1$$

Como $\phi \leq 1$, se dan dos casos:

- Si $\phi < 1$: $\frac{r}{1+r-\phi} < 1$, por lo que la innovación en consumo tiene **menor** varianza que la del ingreso.
- Si $\phi = 1$ (raíz unitaria): $\frac{r}{1+r-1} = 1$, ambas varianzas son iguales.

Para $\phi > 0$ (pero $\phi < 1$), la innovación en consumo es **menor** que la del ingreso, lo que muestra que los consumidores **sí suavizan**: reparten el impacto del choque a lo largo del tiempo usando ahorro y endeudamiento. Cuanto más persistente es el ingreso ($\phi$ más cercano a 1), más grande es la fracción $\frac{r}{1+r-\phi}$ y menos suavizamiento hay, pues la variación es casi permanente. El fenómeno de *exceso de suavidad* (*excess smoothness*) observado empíricamente ocurre cuando en los datos la innovación en consumo es incluso menor que esta predicción.

<!-- ============================================================ -->

## Ejercicio 8.12

**Enunciado** *(Romer, 5a ed., p. 417)*:

> **Consumption of durable goods.** (Mankiw, 1982.) Suppose that, as in Section 8.2,
> the instantaneous utility function is quadratic and the interest rate and the discount
> rate are zero. Suppose, however, that goods are durable; specifically,
> $C_t = (1-\delta)C_{t-1} + X_t$, where $X_t$ is purchases in period $t$ and
> $0 \leq \delta < 1$.
>
> (a) Consider a marginal reduction in purchases in period $t$ of $dX_t$. Find values
> of $dX_{t+1}$ and $dX_{t+2}$ such that the combined changes in $X_t$, $X_{t+1}$,
> and $X_{t+2}$ leave the present value of spending unchanged
> (so $dX_t + dX_{t+1} + dX_{t+2} = 0$) and leave $C_{t+2}$ unchanged
> (so $(1-\delta)^2 dX_t + (1-\delta)dX_{t+1} + dX_{t+2} = 0$).
>
> (b) What is the effect of the change in part (a) on $C_t$ and $C_{t+1}$? What is
> the effect on expected utility?
>
> (c) What condition must $C_t$ and $E_t[C_{t+1}]$ satisfy for the change in part (a)
> not to affect expected utility? Does $C$ follow a random walk?
>
> (d) Does $X$ follow a random walk? (Hint: Write $X_t - X_{t-1}$ in terms of
> $C_t - C_{t-1}$ and $C_{t-1} - C_{t-2}$.) Explain intuitively. If $\delta = 0$,
> what is the behavior of $X$?

### Parte (a): Cambios en $X_{t+1}$ y $X_{t+2}$ dados $dX_t = -1$

**Paso 1: Plantear el sistema de dos ecuaciones.**

Las condiciones del problema son:

$$dX_t + dX_{t+1} + dX_{t+2} = 0 \tag{I}$$
$$(1-\delta)^2 dX_t + (1-\delta)\,dX_{t+1} + dX_{t+2} = 0 \tag{II}$$

Fijamos $dX_t = -1$ y sustituimos en ambas ecuaciones:

$$-1 + dX_{t+1} + dX_{t+2} = 0 \implies dX_{t+1} + dX_{t+2} = 1 \tag{I'}$$

$$-(1-\delta)^2 + (1-\delta)\,dX_{t+1} + dX_{t+2} = 0 \implies (1-\delta)\,dX_{t+1} + dX_{t+2} = (1-\delta)^2 \tag{II'}$$

**Paso 2: Resolver el sistema restando (II') de (I').**

$$\bigl[dX_{t+1} + dX_{t+2}\bigr] - \bigl[(1-\delta)\,dX_{t+1} + dX_{t+2}\bigr] = 1 - (1-\delta)^2$$

$$dX_{t+1}\bigl[1 - (1-\delta)\bigr] = 1 - (1-\delta)^2$$

$$\delta\,dX_{t+1} = 1 - (1 - 2\delta + \delta^2) = 2\delta - \delta^2 = \delta(2-\delta)$$

$$dX_{t+1} = \frac{\delta(2-\delta)}{\delta} = 2-\delta$$

**Paso 3: Sustituir de vuelta en (I') para obtener $dX_{t+2}$.**

$$dX_{t+2} = 1 - dX_{t+1} = 1 - (2-\delta) = \delta - 1 = -(1-\delta)$$

$$\boxed{dX_{t+1} = 2-\delta, \qquad dX_{t+2} = -(1-\delta)}$$

### Parte (b): Efecto sobre $C_t$ y $C_{t+1}$

**Paso 1: Calcular $dC_t$.**

Usando $C_t = (1-\delta)C_{t-1} + X_t$, el efecto de $dX_t$ sobre $C_t$ (con $C_{t-1}$ inalterado) es:

$$dC_t = dX_t = -1$$

**Paso 2: Calcular $dC_{t+1}$.**

$$C_{t+1} = (1-\delta)C_t + X_{t+1}$$

Diferenciando: $dC_{t+1} = (1-\delta)\,dC_t + dX_{t+1}$. Sustituyendo los valores encontrados:

$$dC_{t+1} = (1-\delta)(-1) + (2-\delta) = -(1-\delta) + (2-\delta) = -1+\delta+2-\delta = 1$$

**Paso 3: Verificar que $dC_{t+2} = 0$.**

$$dC_{t+2} = (1-\delta)\,dC_{t+1} + dX_{t+2} = (1-\delta)(1) + (-(1-\delta)) = 0 \quad \checkmark$$

$$\boxed{dC_t = -1, \qquad dC_{t+1} = +1, \qquad dC_{t+2} = 0}$$

**Paso 4: Evaluar el efecto sobre la utilidad esperada.**

Con utilidad cuadrática $u(C) = aC - \frac{b}{2}C^2$, la utilidad marginal es $u'(C) = a - bC$. El cambio en la utilidad esperada (tasa de descuento cero) es:

$$\Delta EU = u'(C_t)\,dC_t + E_t[u'(C_{t+1})]\,dC_{t+1} = u'(C_t)(-1) + E_t[u'(C_{t+1})](+1)$$

$$\Delta EU = -u'(C_t) + E_t[u'(C_{t+1})]$$

### Parte (c): Condición de óptimo --- ¿sigue $C$ una caminata aleatoria?

**Paso 1: Imponer la condición de óptimo.**

En el óptimo, ninguna perturbación marginal factible debe mejorar la utilidad esperada. La perturbación construida en (a) es factible (conserva el valor presente del gasto y deja $C_{t+2}$ inalterado), por lo que debe cumplirse $\Delta EU = 0$:

$$-u'(C_t) + E_t[u'(C_{t+1})] = 0$$

$$\boxed{E_t[u'(C_{t+1})] = u'(C_t)}$$

**Paso 2: Traducir la condición a términos de $C$.**

Con $u'(C) = a - bC$ lineal en $C$:

$$E_t[a - bC_{t+1}] = a - bC_t$$

$$a - b\,E_t[C_{t+1}] = a - bC_t$$

$$E_t[C_{t+1}] = C_t$$

**Sí, $C$ sigue una caminata aleatoria**, exactamente como en el caso sin bienes duraderos.

### Parte (d): ¿Sigue $X$ una caminata aleatoria?

**Paso 1: Expresar $X_t$ en términos de $C$.**

De $C_t = (1-\delta)C_{t-1} + X_t$, despejamos $X_t$:

$$X_t = C_t - (1-\delta)C_{t-1}$$

**Paso 2: Calcular $X_t - X_{t-1}$.**

$$X_t - X_{t-1} = \bigl[C_t - (1-\delta)C_{t-1}\bigr] - \bigl[C_{t-1} - (1-\delta)C_{t-2}\bigr]$$

$$= C_t - (1-\delta)C_{t-1} - C_{t-1} + (1-\delta)C_{t-2}$$

$$= (C_t - C_{t-1}) - (1-\delta)(C_{t-1} - C_{t-2})$$

Definiendo $\Delta C_t = C_t - C_{t-1}$:

$$\boxed{X_t - X_{t-1} = \Delta C_t - (1-\delta)\,\Delta C_{t-1}}$$

**Paso 3: Analizar la estructura de $\Delta X_t$.**

Como $C$ es caminata aleatoria, $\Delta C_t = \varepsilon_t$ es ruido blanco con $\operatorname{Var}(\varepsilon_t) = \sigma^2$. Entonces:

$$\Delta X_t = \varepsilon_t - (1-\delta)\,\varepsilon_{t-1}$$

Esto es un proceso **MA(1)** con media cero y coeficiente $-(1-\delta)$. La autocovarianza de primer orden es:

$$\operatorname{Cov}(\Delta X_t, \Delta X_{t-1}) = \operatorname{Cov}\bigl(\varepsilon_t - (1-\delta)\varepsilon_{t-1},\; \varepsilon_{t-1} - (1-\delta)\varepsilon_{t-2}\bigr) = -(1-\delta)\sigma^2 < 0$$

Por tanto, **$X$ NO es una caminata aleatoria**: sus primeras diferencias tienen autocorrelación negativa de orden 1.

**Intuición:** Un choque positivo en $C_t$ exige un aumento en $X_t$. Pero en $t+1$, el stock de bienes duraderos ya es mayor (el choque solo se depreció en $\delta$), así que el consumidor necesita comprar menos para mantener el nuevo nivel de consumo. Esto genera la correlación negativa en $\Delta X$.

**Caso $\delta = 0$ (bienes perfectamente durables):** El coeficiente MA es $-(1-0) = -1$, de modo que:

$$\Delta X_t = \varepsilon_t - \varepsilon_{t-1} = \Delta^2 C_t$$

Las compras solo ocurren cuando el consumidor desea incrementar permanentemente su stock; en ausencia de nuevos choques, las compras son cero.

---

# 2. Simule una variedad de agentes que tienen ingresos permanentes diferentes e ingresos transitorios diferentes y calcule la relación entre consumo e ingreso que resulta de hacer diversos supuestos para las varianzas de cada tipo de ingreso, por medio de los pasos siguientes:[2 horas, 1 punto cada inciso]

\

## (a) Cree un vector de 20 ingresos permanentes aleatorios $Y_i^P$, distribuidos normalmente, con media 10 y varianza $σ^P$. Cree 20 vectores (cada uno de estos vectoresrepresenta una persona) cada uno con 30 observaciones idénticas del ingreso permanente. Grafíquelos (eje x, persona; eje y, ingreso permanente).

``` {r inciso-a, echo=FALSE, fig.align='center'}
# Fijamos semilla para reproducibilidad
set.seed(123)

# Parámetros
n_personas <- 20
n_periodos <- 30
media_P <- 10
sigma2_P <- 2  

# 20 ingresos permanentes aleatorios
YP <- rnorm(n = n_personas, mean = media_P, sd = sqrt(sigma2_P))

# Matriz de 20 x 30: filas = ingreso permanente, columnaa = periodo
YP_mat <- matrix(0, nrow = n_personas, ncol = n_periodos)

for (i in 1:n_personas) {
  YP_mat[i, ] <- rep(YP[i], n_periodos)
}

```

```{r grafica-inciso-a, fig.width=8, fig.height=5,  echo=FALSE, fig.align='center'}
# Data frame
df_P <- data.frame(
  persona = 1:n_personas,
  ingreso_permanente = YP
)

# Gráfica
ggplot(df_P, aes(x = persona, y = ingreso_permanente)) +
  geom_point(size = 2) +
  geom_line() +
  labs(
    title = "Ingreso permanente por persona",
    x = "Persona",
    y = "Ingreso permanente"
  ) +
  theme_epp()
```

\

## (b) Cree 20 vectores de 30 ingresos transitorios aleatorios $Y_{i,T}^T$, distribuidos normalmente, con media 0 y con varianza $σ^T$. Grafíquelos.

```{r inciso-b, echo=FALSE, fig.align='center'}
# Parámetros del inciso (b)
sigma2_T <- 0.5   # varianza sigma^T

# Matriz de ingresos transitorios: filas = personas, columnas = periodos
YT_mat <- matrix(
  rnorm(n = n_personas * n_periodos, mean = 0, sd = sqrt(sigma2_T)),
  nrow = n_personas,
  ncol = n_periodos
)

```

```{r grafica-inciso-b, echo=FALSE, fig.align='center'}

df_T <- data.frame(
  persona = rep(1:n_personas, each = n_periodos),
  periodo = rep(1:n_periodos, times = n_personas),
  ingreso_transitorio = as.vector(t(YT_mat))
)


ggplot(df_T, aes(x = periodo, y = ingreso_transitorio, group = persona, color = factor(persona))) +
  geom_line() +
  labs(
    title = "Ingreso transitorio por persona y periodo",
    x = expression(Periodo),
    y = expression(Y[i,t]^T),
    color = "Persona"
  ) +
  scale_color_manual(values = pal_20, guide = "none") +
  theme_epp() +
  guides(
    color = guide_legend(ncol = 2)
  )
```

\

## (c) Cree 20 vectores de 30 ingresos totales $Y_{i,T}^T$ sumando el ingreso transitorio y el permanente. Grafíquelos.

```{r inciso-c, echo=FALSE}
# Ingreso total: ingreso permanente + transitorio
Y_mat <- YP_mat + YT_mat
```


```{r grafica-inciso-c, echo=FALSE, fig.align='center'}

df_Y <- data.frame(
  persona = rep(1:n_personas, each = n_periodos),
  periodo = rep(1:n_periodos, times = n_personas),
  ingreso_total = as.vector(t(Y_mat))
)


ggplot(df_Y, aes(x = periodo, y = ingreso_total, group = persona, color = factor(persona))) +
  geom_line() +
  labs(
    title = "Ingreso total por persona y periodo",
    x = expression(Periodo),
    y = expression(Y[i,t]),
    color = "Persona"
  ) +
  scale_color_manual(values = pal_20, guide = "none") +
  theme_epp() +
  guides(
    color = guide_legend(ncol = 2)
  )
```

\

## (d) Cree 20 vectores de 30 errores de medición $ϵ_{i,T}$, distribuidos normalmente, con media 0 y varianza $σ^ϵ$ > 0. Grafíquelos.

```{r inciso-d, echo=FALSE, fig.align='center'}
# varianza
sigma2_e <- 0.5    

# Matriz de errores de medición:filas = personas, columnas = periodos
e_mat <- matrix(
  rnorm(n = n_personas * n_periodos, mean = 0, sd = sqrt(sigma2_e)),
  nrow = n_personas,
  ncol = n_periodos
)
```

```{r datos-grafica-inciso-d, echo=FALSE, fig.align='center'}
df_e <- data.frame(
  persona = rep(1:n_personas, each = n_periodos),
  periodo = rep(1:n_periodos, times = n_personas),
  error_medicion = as.vector(t(e_mat))
)

ggplot(df_e, aes(x = periodo, y = error_medicion, group = persona, color = factor(persona))) +
  geom_line() +
  labs(
    title = "Errores de medición por persona y periodo",
    x = expression(Periodo),
    y = expression(epsilon[i,t]),
    color = "Persona"
  ) +
  scale_color_manual(values = pal_20, guide = "none") +
  theme_epp() +
  guides(
    color = guide_legend(ncol = 2)
  )
```

\

## (e) Cree 20 vectores de 30 consumos $C_{i,T}$ cada uno, de acuerdo a la siguiente regla $C_{i,t} = Y_i^P + 0.1Y_{i,t}^T + ϵ_{i,t}$ Grafíquelos.

```{r inciso-e, echo=FALSE, echo=FALSE}
# Consumo: C_{i,t} = Y_i^P + 0.1 Y_{i,t}^T + epsilon_{i,t}
C_mat <- YP_mat + 0.1 * YT_mat + e_mat

```

```{r datos-grafica-inciso-e, echo=FALSE, fig.align='center'}
df_C <- data.frame(
  persona = rep(1:n_personas, each = n_periodos),
  periodo = rep(1:n_periodos, times = n_personas),
  consumo = as.vector(t(C_mat))
)

ggplot(df_C, aes(x = periodo, y = consumo, group = persona, color = factor(persona))) +
  geom_line() +
  labs(
    title = "Consumo por persona y periodo",
    x = expression(Periodo),
    y = expression(C[i,t]),
    color = "Persona"
  ) +
  scale_color_manual(values = pal_20, guide = "none") +
  theme_epp() +
  guides(
    color = guide_legend(ncol = 2)
  )
```

\

## (f) Estime la relación lineal entre ingreso total y consumo $C_{i,t}= α + βY_{i,t} + ϵ_{i,t}$. Describa el resultado de su estimación y grafíque la relación entre las observaciones del consumo y las del ingreso.

```{r inciso-f, echo=FALSE}
# Base para la regresión
df_reg <- data.frame(
  persona = rep(1:n_personas, each = n_periodos),
  periodo = rep(1:n_periodos, times = n_personas),
  Y = as.vector(t(Y_mat)),
  C = as.vector(t(C_mat))
)

# Estimación por MCO
modelo_f <- lm(C ~ Y, data = df_reg)

# Extraer coeficientes estimados
alpha_hat <- coef(modelo_f)[1]
beta_hat  <- coef(modelo_f)[2]

alpha_hat
beta_hat
```


```{r datos-grafica-inciso-f, echo=FALSE, message=FALSE, fig.align='center'}

ggplot(df_reg, aes(x = Y, y = C)) +
  geom_point(alpha = 0.6) +
  geom_smooth(method = "lm", se = FALSE, colour = pal_3[2]) +
  labs(
    title = "Relación entre ingreso total y consumo",
    x = expression(Y[i,t]),
    y = expression(C[i,t])
  ) +
  theme_epp()
```

Se estimó mediante mínimos cuadrados ordinarios la relación lineal entre el consumo y el ingreso total, de acuerdo con la especificación $C_{i,t}= α + βY_{i,t} + ϵ_{i,t}$. Los resultados muestran una relación positiva entre ambas variables, lo que indica que mayores niveles de ingreso total se asocian con mayores niveles de consumo.

El coeficiente estimado $\hat{\beta}$ es menor que uno, lo cual es consistente con la forma en que se generaron los datos. En particular, el consumo depende completamente del ingreso permanente, pero solo parcialmente del ingreso transitorio, con un coeficiente de 0.1. Dado que el ingreso total combina ambos componentes, la pendiente estimada refleja una respuesta promedio del consumo al ingreso que se encuentra entre ambos efectos.

Asimismo, la dispersión de los datos alrededor de la recta estimada se explica por la presencia del término de error de medición, el cual introduce variabilidad adicional en el consumo. En conjunto, los resultados son coherentes con la estructura teórica del modelo de ingreso permanente.

\

## (g) Grafíque la relación que resulta entre la $\hat{\beta}$ estimada y la varianza $σ^P$.

```{r inciso-g, message=FALSE, warning=FALSE, echo=FALSE, fig.align='center'}

sigma2_P_vals <- seq(1, 10, by = 1)
beta_hat_vals <- numeric(length(sigma2_P_vals))

n_sim <- 100  # número de simulaciones

for (j in 1:length(sigma2_P_vals)) {
  
  beta_sim <- numeric(n_sim)
  
  for (s in 1:n_sim) {
    
    sigma2_P <- sigma2_P_vals[j]
    
    # Ingreso permanente
    YP <- rnorm(n_personas, mean = media_P, sd = sqrt(sigma2_P))
    YP_mat <- matrix(rep(YP, each = n_periodos), nrow = n_personas)
    
    # Ingreso transitorio
    YT_mat <- matrix(
      rnorm(n_personas * n_periodos, mean = 0, sd = sqrt(0.2)),
      nrow = n_personas,
      ncol = n_periodos
    )
    
    # Error
    e_mat <- matrix(
      rnorm(n_personas * n_periodos, mean = 0, sd = sqrt(0.2)),
      nrow = n_personas,
      ncol = n_periodos
    )
    
    # Construcción
    Y_mat <- YP_mat + YT_mat
    C_mat <- YP_mat + 0.1 * YT_mat + e_mat
    
    df_reg <- data.frame(
      Y = as.vector(t(Y_mat)),
      C = as.vector(t(C_mat))
    )
    
    beta_sim[s] <- coef(lm(C ~ Y, data = df_reg))[2]
  }
  
  beta_hat_vals[j] <- mean(beta_sim)
}

df_g <- data.frame(
  sigma2_P = sigma2_P_vals,
  beta_hat = beta_hat_vals
)

ggplot(df_g, aes(x = sigma2_P, y = beta_hat)) +
  geom_point() +
  geom_line() +
  theme_epp()
```

La gráfica muestra una relación positiva entre la varianza del ingreso permanente $\sigma^P$ y la pendiente estimada $\hat{\beta}$. A medida que aumenta $\sigma^P$, una mayor proporción de la variación del ingreso total proviene del componente permanente, al cual el consumo responde completamente. Por ello, la estimación de $\hat{\beta}$ tiende a incrementarse y acercarse a uno, reflejando una relación más estrecha entre el ingreso total y el consumo.

\

## (h) Grafíque la relación que resulta entre la $\hat{\beta}$ estimada y la varianza $σ^T$.

```{r inciso-h, message=FALSE, warning=FALSE, echo=FALSE, fig.align='center'}
# Valores de la varianza del ingreso transitorio
sigma2_T_vals <- seq(1, 10, by = 1)

# Número de simulaciones por cada valor de varianza
n_sim <- 100

# Vector para guardar el promedio de las pendientes estimadas
beta_hat_vals_T <- numeric(length(sigma2_T_vals))

# Simulación para cada valor de sigma^T
for (j in 1:length(sigma2_T_vals)) {
  
  sigma2_T <- sigma2_T_vals[j]
  
  # Vector para guardar las pendientes de cada simulación
  beta_sim <- numeric(n_sim)
  
  for (s in 1:n_sim) {
    
    # 1. Ingreso permanente fijo en su varianza base
    YP <- rnorm(n = n_personas, mean = media_P, sd = sqrt(sigma2_P))
    YP_mat <- matrix(0, nrow = n_personas, ncol = n_periodos)
    
    for (i in 1:n_personas) {
      YP_mat[i, ] <- rep(YP[i], n_periodos)
    }
    
    # 2. Ingreso transitorio con varianza cambiante
    YT_mat <- matrix(
      rnorm(n = n_personas * n_periodos, mean = 0, sd = sqrt(sigma2_T)),
      nrow = n_personas,
      ncol = n_periodos
    )
    
    # 3. Error de medición fijo en su varianza base
    e_mat <- matrix(
      rnorm(n = n_personas * n_periodos, mean = 0, sd = sqrt(sigma2_e)),
      nrow = n_personas,
      ncol = n_periodos
    )
    
    # 4. Ingreso total
    Y_mat <- YP_mat + YT_mat
    
    # 5. Consumo
    C_mat <- YP_mat + 0.1 * YT_mat + e_mat
    
    # 6. Base para estimar
    df_reg <- data.frame(
      Y = as.vector(t(Y_mat)),
      C = as.vector(t(C_mat))
    )
    
    # 7. Estimación
    modelo_h <- lm(C ~ Y, data = df_reg)
    
    # 8. Guardar beta de esta simulación
    beta_sim[s] <- coef(modelo_h)[2]
  }
  
  # Promedio de las pendientes para este valor de sigma^T
  beta_hat_vals_T[j] <- mean(beta_sim)
}

# Data frame final para graficar
df_h <- data.frame(
  sigma2_T = sigma2_T_vals,
  beta_hat = beta_hat_vals_T
)

# Gráfica
ggplot(df_h, aes(x = sigma2_T, y = beta_hat)) +
  geom_point(size = 2) +
  geom_line() +
  labs(
    title = expression(paste("Relación entre ", hat(beta), " y ", sigma^T)),
    x = expression(sigma^T),
    y = expression(hat(beta))
  ) +
  theme_epp()
```

La gráfica muestra una relación negativa entre la varianza del ingreso transitorio $\sigma^T$ y la pendiente estimada $\hat{\beta}$. A medida que aumenta $\sigma^T$, una mayor proporción de la variación del ingreso total proviene del componente transitorio, al cual el consumo responde solo parcialmente. En consecuencia, la estimación de $\hat{\beta}$ tiende a disminuir, acercándose al coeficiente asociado al ingreso transitorio, que en este caso es 0.1.

\

## (i) Grafíque la relación que resulta entre la $\hat{\beta}$ estimada y la varianza $σ^ϵ$.


```{r inciso-i, message=FALSE, warning=FALSE, echo=FALSE, fig.align='center'}
# Valores de la varianza del error de medición
sigma2_e_vals <- seq(1, 10, by = 1)

# Número de simulaciones por cada valor de varianza
n_sim <- 100

# Vector para guardar el promedio de las pendientes estimadas
beta_hat_vals_e <- numeric(length(sigma2_e_vals))

# Simulación para cada valor de sigma^epsilon
for (j in 1:length(sigma2_e_vals)) {
  
  sigma2_e_loop <- sigma2_e_vals[j]
  
  # Vector para guardar las pendientes de cada simulación
  beta_sim <- numeric(n_sim)
  
  for (s in 1:n_sim) {
    
    # 1. Ingreso permanente fijo en su varianza base
    YP <- rnorm(n = n_personas, mean = media_P, sd = sqrt(sigma2_P))
    YP_mat <- matrix(0, nrow = n_personas, ncol = n_periodos)
    
    for (i in 1:n_personas) {
      YP_mat[i, ] <- rep(YP[i], n_periodos)
    }
    
    # 2. Ingreso transitorio fijo en su varianza base
    YT_mat <- matrix(
      rnorm(n = n_personas * n_periodos, mean = 0, sd = sqrt(sigma2_T)),
      nrow = n_personas,
      ncol = n_periodos
    )
    
    # 3. Error de medición con varianza cambiante
    e_mat <- matrix(
      rnorm(n = n_personas * n_periodos, mean = 0, sd = sqrt(sigma2_e_loop)),
      nrow = n_personas,
      ncol = n_periodos
    )
    
    # 4. Ingreso total
    Y_mat <- YP_mat + YT_mat
    
    # 5. Consumo
    C_mat <- YP_mat + 0.1 * YT_mat + e_mat
    
    # 6. Base para estimar
    df_reg <- data.frame(
      Y = as.vector(t(Y_mat)),
      C = as.vector(t(C_mat))
    )
    
    # 7. Estimación
    modelo_i <- lm(C ~ Y, data = df_reg)
    
    # 8. Guardar beta de esta simulación
    beta_sim[s] <- coef(modelo_i)[2]
  }
  
  # Promedio de las pendientes para este valor de sigma^epsilon
  beta_hat_vals_e[j] <- mean(beta_sim)
}

# Data frame final para graficar
df_i <- data.frame(
  sigma2_e = sigma2_e_vals,
  beta_hat = beta_hat_vals_e
)

# Gráfica
ggplot(df_i, aes(x = sigma2_e, y = beta_hat)) +
  geom_point(size = 2) +
  geom_line() +
  labs(
    title = expression(paste("Relación entre ", hat(beta), " y ", sigma^{epsilon})),
    x = expression(sigma^{epsilon}),
    y = expression(hat(beta))
  ) +
  theme_epp()
  
```

La gráfica muestra que, al aumentar la varianza del error de medición $\sigma^{\epsilon}$, la pendiente estimada $\hat{\beta}$ no presenta una tendencia sistemática clara, pero sí exhibe mayor variabilidad. Esto se debe a que el incremento en $\sigma^{\epsilon}$ introduce más ruido en la relación entre consumo e ingreso total, lo que reduce la precisión de la estimación. 

\


---

# 3. Estudie el consumo agregado en México y de algún otro país (Eq 1: Brasil, Eq 2:Colombia, Eq 3: Canadá, Eq 4: Estados Unidos, Eq 5: España) siguiendo estos pasos:[3 horas, 0.5 puntos cada inciso]

\

## (a) Obtenga, del Inegi, datos trimestrales de México, para "C", el consumo agregado, "Cs", el consumo agregado de servicios , "Cb", el consumo agregado de bienes, de "Y", el producto agregado, de "I", la inversión agregada, de "G", el gasto del gobierno y de "NX", las exportaciones netas, entre 1980 y el cuarto trimestre de 2025, EN TÉRMINOS REALES.

```{r construir_base, message=FALSE, warning=FALSE, echo=FALSE}
Y  <- read_excel(here("Ejercicio3","Producto Interno Bruto.xlsx"))
C  <- read_excel(here("Ejercicio3","Consumo privado.xlsx"))
Cb <- read_excel(here("Ejercicio3","Consumo agregado de bienes.xlsx"))
Cs <- read_excel(here("Ejercicio3","Consumo agregado de servicios.xlsx"))
I  <- read_excel(here("Ejercicio3","Formación bruta de capital fijo.xlsx"))
G  <- read_excel(here("Ejercicio3","Consumo de gobierno.xlsx"))
NX <- read_excel(here("Ejercicio3","Exportaciones netas de bienes y servicios.xlsx"))

# Unir todo por periodo
df <- Y %>%
  left_join(C,  by = "Periodo") %>%
  left_join(Cb, by = "Periodo") %>%
  left_join(Cs, by = "Periodo") %>%
  left_join(I,  by = "Periodo") %>%
  left_join(G,  by = "Periodo") %>%
  left_join(NX, by = "Periodo")

df %>%
  kable(
    format = "latex",
    digits = 2,
    align = "c",
    caption = "Tabla 1. Variables macroeconómicas a precios constantes (base 2018)",
    col.names = c("Periodo", "PIB (Y)", "Consumo (C)", "Consumo bienes (Cb)",
                  "Consumo servicios (Cs)", "Inversión (I)", "Gobierno (G)",
                  "Exportaciones netas (NX)")
  ) %>%
  kable_styling(latex_options = c("scale_down", "hold_position"),
                position = "center") %>%
  row_spec(0, align = "c")

```

Las series utilizadas se construyeron a partir de las cuentas nacionales del INEGI empleando exclusivamente datos a precios constantes con año base 2018, con el fin de garantizar la comparabilidad temporal. Se obtuvieron las variables de consumo privado total (C), desagregadas en bienes (Cb) y servicios (Cs), así como la formación bruta de capital fijo (I), el consumo de gobierno (G) y las exportaciones netas (NX = X − M). Se incorporaron la variación de existencias y la discrepancia estadística para verificar la consistencia contable. Se comprobó que la identidad macroeconómica Y = C + I + G + NX + VE + DE se cumple exactamente en todos los periodos, validando la correcta construcción y alineación de las bases. Aunque la serie del PIB está disponible desde 1980, el resto de las variables solo se encuentra de forma consistente a partir de 1993 bajo el mismo año base, por lo que el análisis se restringe a dicho periodo.

\

## (b) Grafíque dichas series de tiempo juntas para compáralas visualmente. (Comparela gráfca de las variables (de las que son siempre positivas) en dos versiones: a) su valor real original, y b) después de sacarles el logaritmo natural).

\

```{r 3_b, message=FALSE, warning=FALSE, echo=FALSE, fig.align='center', fig.height=4}
df <- df %>%
  mutate(
    Periodo = as.yearqtr(Periodo, format = "%Y/%q")
  )

#Serie

df_long <- df %>%
  pivot_longer(
    cols = -Periodo,
    names_to = "Variable",
    values_to = "Valor"
  )

#Gráfica de niveles

ggplot(df_long, aes(x = Periodo, y = Valor, color = Variable)) +
  geom_line(linewidth = 1) +
  labs(
    title = "Variables macroeconómicas en niveles reales (base 2018)",
    x = "Periodo",
    y = "Nivel"
  ) +
  scale_x_yearqtr(format = "%Y", n = 10) +
  scale_color_viridis_d(option = "turbo") +
  theme_epp()
```

\

En niveles reales se observa una tendencia creciente de largo plazo en todas las variables, consistente con el crecimiento económico. Sin embargo, las diferencias de escala dificultan la comparación de sus fluctuaciones, destacando que el producto y el consumo agregado dominan visualmente la gráfica, mientras que la inversión y el gasto público presentan mayor variabilidad relativa. Asimismo, se aprecia una caída pronunciada en 2020, asociada al choque de la pandemia, particularmente marcada en la inversión y el consumo.

\

```{r 3_bb, message=FALSE, warning=FALSE, echo=FALSE, fig.align='center', fig.height=4}
#Versión logarítmica

df_log <- df %>%
  mutate(
    log_Y  = log(Y),
    log_C  = log(C),
    log_Cb = log(Cb),
    log_Cs = log(Cs),
    log_I  = log(I),
    log_G  = log(G)
  ) %>%
  select(Periodo, starts_with("log_")) %>%
  pivot_longer(
    cols = -Periodo,
    names_to = "Variable",
    values_to = "Valor"
  )

#Gráfica de los logaritmos

ggplot(df_log, aes(x = Periodo, y = Valor, color = Variable)) +
  geom_line(linewidth = 1) +
  labs(
    title = "Variables macroeconómicas en logaritmos",
    x = "Periodo",
    y = "Logaritmo"
  ) +
  scale_x_yearqtr(format = "%Y", n = 10) +
  scale_color_viridis_d(option = "turbo") +
  theme_epp()

```

En logaritmos se eliminan los efectos de escala, lo que permite comparar directamente las trayectorias y fluctuaciones de las variables. Se observa un fuerte comovimiento entre el producto y el consumo agregado, así como una mayor volatilidad de la inversión. El consumo de servicios muestra una evolución más estable, mientras que el consumo de bienes es más sensible al ciclo económico. La contracción de 2020 es claramente visible en todas las series, confirmando la naturaleza cíclica de estas variables.

\

## (c) Construya las versiones "fltradas" (también llamadas "cíclicas" o "después de eliminar la tendencia") de estas mismas series, de la siguiente forma:

\

- Construya la tasa de crecimiento, $Δ % at = (at − at−1)/(at−1)$, (cambios vs el año anterior) de todas estas series. Grafíque las series juntas para identificar sus movimientos comunes. Obtenga la matriz de varianzas y covarianzas de las series.

```{r 3_ca, message=FALSE, warning=FALSE, echo=FALSE, fig.align='center'}
# Construcción de tasas de crecimiento anual (t vs t-4)
df_growth <- df %>%
  arrange(Periodo) %>%
  mutate(
    g_Y  = (Y  - lag(Y, 4))  / lag(Y, 4),
    g_C  = (C  - lag(C, 4))  / lag(C, 4),
    g_Cb = (Cb - lag(Cb, 4)) / lag(Cb, 4),
    g_Cs = (Cs - lag(Cs, 4)) / lag(Cs, 4),
    g_I  = (I  - lag(I, 4))  / lag(I, 4),
    g_G  = (G  - lag(G, 4))  / lag(G, 4),
    g_NX = (NX - lag(NX, 4)) / lag(NX, 4)
  )

df_growth_long <- df_growth %>%
  select(Periodo, starts_with("g_")) %>%
  pivot_longer(
    cols = -Periodo,
    names_to = "Variable",
    values_to = "Valor"
  )

# Gráfica de tasas de crecimiento
ggplot(df_growth_long, aes(x = Periodo, y = Valor, color = Variable)) +
  geom_line(linewidth = 1) +
  labs(
    title = "Tasas de crecimiento anual de las variables macroeconómicas",
    x = "Periodo",
    y = "Tasa de crecimiento"
  ) +
  scale_x_yearqtr(format = "%Y", n = 10) +
  scale_color_viridis_d(option = "turbo") +
  theme_epp()

# Matriz de varianzas y covarianzas
matriz_cov_growth <- df_growth %>%
  select(starts_with("g_")) %>%
  na.omit() %>%
  cov()

matriz_cov_growth %>%
  kable(
    format = "latex",
    digits = 6,
    align = "c",
    caption = "Matriz de varianzas y covarianzas de las tasas de crecimiento anual"
  ) %>%
  kable_styling(full_width = FALSE, position = "center")

```

\

- Construya la versión "fltrada de las series, usando un "filtro HP" (la idea es tomar la llamada "parte cíclica"). Grafíque las series juntas para identificar sus movimientos comunes. Obtenga la matriz de varianzas y covarianzas delas series.

\

```{r 3_c_2, message=FALSE, warning=FALSE, echo=FALSE, fig.align='center'}
# Aplicar filtro HP sobre logaritmos
df_hp <- df %>%
  arrange(Periodo) %>%
  mutate(
    log_Y  = log(Y),
    log_C  = log(C),
    log_Cb = log(Cb),
    log_Cs = log(Cs),
    log_I  = log(I),
    log_G  = log(G)
  )

# Obtener componente cíclico (HP)
hp_Y  <- hpfilter(df_hp$log_Y,  freq = 1600)$cycle
hp_C  <- hpfilter(df_hp$log_C,  freq = 1600)$cycle
hp_Cb <- hpfilter(df_hp$log_Cb, freq = 1600)$cycle
hp_Cs <- hpfilter(df_hp$log_Cs, freq = 1600)$cycle
hp_I  <- hpfilter(df_hp$log_I,  freq = 1600)$cycle
hp_G  <- hpfilter(df_hp$log_G,  freq = 1600)$cycle

# Base con ciclos
df_hp_cycle <- df_hp %>%
  mutate(
    hp_Y  = hp_Y,
    hp_C  = hp_C,
    hp_Cb = hp_Cb,
    hp_Cs = hp_Cs,
    hp_I  = hp_I,
    hp_G  = hp_G
  )

# Formato largo
df_hp_long <- df_hp_cycle %>%
  select(Periodo, starts_with("hp_")) %>%
  pivot_longer(
    cols = -Periodo,
    names_to = "Variable",
    values_to = "Valor"
  )

# Gráfica de componentes cíclicos
ggplot(df_hp_long, aes(x = Periodo, y = Valor, color = Variable)) +
  geom_line(linewidth = 1) +
  labs(
    title = expression(paste("Componentes c\u00edclicos (filtro HP, ", lambda, " = 1600)")),
    x = "Periodo",
    y = "Ciclo"
  ) +
  scale_x_yearqtr(format = "%Y", n = 10) +
  scale_color_viridis_d(option = "turbo") +
  theme_epp()

# Matriz de varianzas y covarianzas
matriz_cov_hp <- df_hp_cycle %>%
  select(starts_with("hp_")) %>%
  na.omit() %>%
  cov()

matriz_cov_hp %>%
  kable(
    format = "latex",
    digits = 6,
    align = "c",
    caption = "Matriz de varianzas y covarianzas (componentes cíclicos, filtro HP)"
  ) %>%
  kable_styling(full_width = FALSE, position = "center")

```

\

- Construya la versión filtrada de las series, usando un "filtro Band-Pass". Grafique las series juntas para identificar sus movimientos comunes. Obtenga la matriz de varianzas y covarianzas de las series.

```{r 3_c_3, message=FALSE, warning=FALSE, echo=FALSE, fig.align='center'}
# Aplicar filtro Band-Pass (Christiano-Fitzgerald) sobre logaritmos
df_bp <- df %>%
  arrange(Periodo) %>%
  mutate(
    log_Y  = log(Y),
    log_C  = log(C),
    log_Cb = log(Cb),
    log_Cs = log(Cs),
    log_I  = log(I),
    log_G  = log(G)
  )

# Obtener componente cíclico con filtro Christiano-Fitzgerald
bp_Y  <- cffilter(df_bp$log_Y,  pl = 6, pu = 32, root = FALSE)$cycle
bp_C  <- cffilter(df_bp$log_C,  pl = 6, pu = 32, root = FALSE)$cycle
bp_Cb <- cffilter(df_bp$log_Cb, pl = 6, pu = 32, root = FALSE)$cycle
bp_Cs <- cffilter(df_bp$log_Cs, pl = 6, pu = 32, root = FALSE)$cycle
bp_I  <- cffilter(df_bp$log_I,  pl = 6, pu = 32, root = FALSE)$cycle
bp_G  <- cffilter(df_bp$log_G,  pl = 6, pu = 32, root = FALSE)$cycle

# Base con ciclos
df_bp_cycle <- df_bp %>%
  mutate(
    bp_Y  = bp_Y,
    bp_C  = bp_C,
    bp_Cb = bp_Cb,
    bp_Cs = bp_Cs,
    bp_I  = bp_I,
    bp_G  = bp_G
  )

# Formato largo
df_bp_long <- df_bp_cycle %>%
  select(Periodo, starts_with("bp_")) %>%
  pivot_longer(
    cols = -Periodo,
    names_to = "Variable",
    values_to = "Valor"
  )

# Gráfica de componentes cíclicos
ggplot(df_bp_long, aes(x = Periodo, y = Valor, color = Variable)) +
  geom_line(linewidth = 1) +
  labs(
    title = "Componentes cíclicos (filtro Band-Pass Christiano-Fitzgerald)",
    x = "Periodo",
    y = "Ciclo"
  ) +
  scale_x_yearqtr(format = "%Y", n = 10) +
  scale_color_viridis_d(option = "turbo") +
  theme_epp()

# Matriz de varianzas y covarianzas
matriz_cov_bp <- df_bp_cycle %>%
  select(starts_with("bp_")) %>%
  na.omit() %>%
  cov()

matriz_cov_bp %>%
  kable(
    format = "latex",
    digits = 6,
    align = "c",
    caption = "Matriz de varianzas y covarianzas (componentes cíclicos, filtro Band-Pass Christiano-Fitzgerald)"
  ) %>%
  kable_styling(full_width = FALSE, position = "center")
```


\

- Graque la versión filtrada de las series, usando un "filtro Beveridge-Nelson". Grafique las series juntas para identificar sus movimientos comunes. Obtenga la matriz de varianzas y covarianzas de las series.'

```{r 3_c_4, message=FALSE, warning=FALSE, echo=FALSE, fig.align='center'}
# Base para Beveridge-Nelson: logaritmos y primeras diferencias
df_bn <- df %>%
  arrange(Periodo) %>%
  mutate(
    log_Y  = log(Y),
    log_C  = log(C),
    log_Cb = log(Cb),
    log_Cs = log(Cs),
    log_I  = log(I),
    log_G  = log(G),
    dlog_Y  = c(NA, diff(log_Y)),
    dlog_C  = c(NA, diff(log_C)),
    dlog_Cb = c(NA, diff(log_Cb)),
    dlog_Cs = c(NA, diff(log_Cs)),
    dlog_I  = c(NA, diff(log_I)),
    dlog_G  = c(NA, diff(log_G))
  )

# Función para obtener ciclo Beveridge-Nelson bajo AR(1) en Δlog(X)
bn_cycle_ar1 <- function(growth_series) {
  temp <- data.frame(g = growth_series)
  temp$g_lag <- dplyr::lag(temp$g)

  temp_est <- na.omit(temp)

  modelo <- lm(g ~ g_lag, data = temp_est)

  alpha <- coef(modelo)[1]
  phi   <- coef(modelo)[2]

  mu <- alpha / (1 - phi)

  ciclo <- rep(NA, length(growth_series))
  ciclo[!is.na(growth_series)] <- - (phi / (1 - phi)) * (growth_series[!is.na(growth_series)] - mu)

  return(ciclo)
}

# Obtener ciclos BN
bn_Y  <- bn_cycle_ar1(df_bn$dlog_Y)
bn_C  <- bn_cycle_ar1(df_bn$dlog_C)
bn_Cb <- bn_cycle_ar1(df_bn$dlog_Cb)
bn_Cs <- bn_cycle_ar1(df_bn$dlog_Cs)
bn_I  <- bn_cycle_ar1(df_bn$dlog_I)
bn_G  <- bn_cycle_ar1(df_bn$dlog_G)

# Base con ciclos
df_bn_cycle <- df_bn %>%
  mutate(
    bn_Y  = bn_Y,
    bn_C  = bn_C,
    bn_Cb = bn_Cb,
    bn_Cs = bn_Cs,
    bn_I  = bn_I,
    bn_G  = bn_G
  )

# Formato largo
df_bn_long <- df_bn_cycle %>%
  select(Periodo, starts_with("bn_")) %>%
  pivot_longer(
    cols = -Periodo,
    names_to = "Variable",
    values_to = "Valor"
  )

# Gráfica de componentes cíclicos
ggplot(df_bn_long, aes(x = Periodo, y = Valor, color = Variable)) +
  geom_line(linewidth = 1) +
  labs(
    title = expression(paste("Componentes c\u00edclicos (Beveridge-Nelson, aproximaci\u00f3n AR(1) en ", Delta, "log)")),
    x = "Periodo",
    y = "Ciclo"
  ) +
  scale_x_yearqtr(format = "%Y", n = 10) +
  scale_color_viridis_d(option = "turbo") +
  theme_epp()

# Matriz de varianzas y covarianzas
matriz_cov_bn <- df_bn_cycle %>%
  select(starts_with("bn_")) %>%
  na.omit() %>%
  cov()

matriz_cov_bn %>%
  kable(
    format = "latex",
    digits = 6,
    align = "c",
    caption = "Matriz de varianzas y covarianzas (componentes c\\'{i}clicos, Beveridge-Nelson con AR(1) en $\\Delta$log)"
  ) %>%
  kable_styling(full_width = FALSE, position = "center")
```

\

- Redacte una conclusión comparando estas distintas formas de eliminar la tendencia.

En conjunto, los distintos métodos de eliminación de tendencia producen resultados cualitativamente consistentes, pero con diferencias importantes en la forma en que caracterizan el ciclo económico. Las tasas de crecimiento permiten una primera aproximación sencilla al componente cíclico, aunque conservan alta volatilidad y no separan explícitamente tendencia y ciclo. 
El filtro de Hodrick-Prescott genera ciclos suaves y de fácil interpretación, pero depende del parámetro de suavizamiento y puede presentar problemas en los extremos de la muestra. 
El filtro Band-Pass de Christiano-Fitzgerald aísla fluctuaciones en un rango específico de frecuencias, lo que permite identificar con mayor claridad las fases del ciclo económico, aunque su interpretación depende de la elección de los parámetros del rango. 
Por su parte, la descomposición de Beveridge-Nelson ofrece una interpretación estructural al distinguir entre componentes permanentes y transitorios, pero su implementación depende de la correcta especificación del modelo dinámico. 
En todos los casos se observa un comovimiento claro entre el producto y el consumo, así como una mayor volatilidad de la inversión, lo que confirma patrones robustos del ciclo económico. En términos prácticos, el filtro HP y el Band-Pass resultan más adecuados para el análisis descriptivo del ciclo, mientras que Beveridge-Nelson es más útil para interpretaciones estructurales.

\

## (d) Enfóquese ahora nada más a las distintas partes del consumo y al producto agregado. Grafique la relación entre cada una de las series del consumo y la del producto, es decir, grafique los puntos $(\%\Delta Y_t, \%\Delta C_t)$ poniendo el consumo en el eje x, para cada tipo de consumo.

\

```{r 3_d, message=FALSE, warning=FALSE, echo=FALSE, fig.align='center'}
# Base con tasas de crecimiento (usar la de (c.1))
df_d <- df_growth %>%
  select(Periodo, g_Y, g_C, g_Cb, g_Cs)

# Gráfica consumo total vs producto
p1 <- ggplot(df_d, aes(x = g_C, y = g_Y)) +
  geom_point(alpha = 0.6, colour = pal_3[1]) +
  geom_smooth(method = "lm", se = FALSE, colour = pal_3[3]) +
  labs(
    title = "Relación entre crecimiento del consumo total y del producto",
    x = "Crecimiento del consumo (C)",
    y = "Crecimiento del producto (Y)"
  ) +
  theme_epp()

# Gráfica consumo de bienes vs producto
p2 <- ggplot(df_d, aes(x = g_Cb, y = g_Y)) +
  geom_point(alpha = 0.6, colour = pal_3[1]) +
  geom_smooth(method = "lm", se = FALSE, colour = pal_3[3]) +
  labs(
    title = "Relación entre crecimiento del consumo de bienes y del producto",
    x = "Crecimiento del consumo de bienes (Cb)",
    y = "Crecimiento del producto (Y)"
  ) +
  theme_epp()

# Gráfica consumo de servicios vs producto
p3 <- ggplot(df_d, aes(x = g_Cs, y = g_Y)) +
  geom_point(alpha = 0.6, colour = pal_3[1]) +
  geom_smooth(method = "lm", se = FALSE, colour = pal_3[3]) +
  labs(
    title = "Relación entre crecimiento del consumo de servicios y del producto",
    x = "Crecimiento del consumo de servicios (Cs)",
    y = "Crecimiento del producto (Y)"
  ) +
  theme_epp()

# Imprimir
p1
p2
p3

```

\

## (e) Calcule la volatilidad de las tasas de crecimiento. ¿Qué es más volátil, el ingreso o el consumo agregado? ¿Cuál de los consumos es más volátil (servicos, durables, no durables)?

\

```{r 3_e, message=FALSE, warning=FALSE, echo=FALSE, fig.align='center'}
# Calcular volatilidades (desviaciones estándar)
volatilidades <- df_growth %>%
  select(g_Y, g_C, g_Cb, g_Cs) %>%
  na.omit() %>%
  summarise(
    Y  = sd(g_Y),
    C  = sd(g_C),
    Cb = sd(g_Cb),
    Cs = sd(g_Cs)
  ) %>%
  pivot_longer(
    cols = everything(),
    names_to = "Variable",
    values_to = "Volatilidad"
  )

# Mostrar tabla
volatilidades %>%
  kable(
    format = "latex",
    digits = 6,
    align = "c",
    caption = "Volatilidad (desviación estándar) de las tasas de crecimiento"
  ) %>%
  kable_styling(full_width = FALSE, position = "center")
```

\

La volatilidad de las tasas de crecimiento indica que el producto es más volátil que el consumo agregado, lo cual sugiere que el consumo presenta una trayectoria relativamente más estable a lo largo del ciclo económico. Al desagregar el consumo, se observa que el consumo de bienes es más volátil que el consumo de servicios, reflejando una mayor sensibilidad del gasto en bienes ante fluctuaciones del ingreso. En contraste, el consumo de servicios muestra un comportamiento más suave y persistente. Estos resultados son consistentes con la idea de que los hogares tienden a suavizar su consumo, especialmente en componentes menos ajustables como los servicios.

\

## (f) Para cada uno de los tipos de consumo, estime cuatro modelos lineales:\[C_t = a + bY_t + \varepsilon_t,\quad \Delta\% C_t = a + b\Delta\% Y_t + \varepsilon_t,\quad \Delta\% C_t = a + b\Delta\% Y_{t-1} + \varepsilon_t,\quad c_t = a + by_t + \varepsilon_t\], donde las minúsculas reflejan el logaritmo de la variable en mayúscula, y reporte los valores estimados de los coeficientes, los estadísticos T, las R cuadradas, etc.

\

```{r 3_f, message=FALSE, warning=FALSE, echo=FALSE, fig.align='center'}
# Base en niveles
df_f <- df %>% arrange(Periodo)

# Base de crecimiento
df_g <- df_growth %>% arrange(Periodo)

# Crear rezago de crecimiento del PIB
df_g <- df_g %>%
  mutate(g_Y_lag = lag(g_Y, 1))

# Base logarítmica
df_log_f <- df %>%
  mutate(
    log_Y  = log(Y),
    log_C  = log(C),
    log_Cb = log(Cb),
    log_Cs = log(Cs)
  )

# ---------- MODELOS ----------

# 1) Niveles
m1_C  <- lm(C  ~ Y, data = df_f)
m1_Cb <- lm(Cb ~ Y, data = df_f)
m1_Cs <- lm(Cs ~ Y, data = df_f)

# 2) Crecimiento contemporáneo
m2_C  <- lm(g_C  ~ g_Y, data = df_g)
m2_Cb <- lm(g_Cb ~ g_Y, data = df_g)
m2_Cs <- lm(g_Cs ~ g_Y, data = df_g)

# 3) Crecimiento rezagado
m3_C  <- lm(g_C  ~ g_Y_lag, data = df_g)
m3_Cb <- lm(g_Cb ~ g_Y_lag, data = df_g)
m3_Cs <- lm(g_Cs ~ g_Y_lag, data = df_g)

# 4) Log-log
m4_C  <- lm(log_C  ~ log_Y, data = df_log_f)
m4_Cb <- lm(log_Cb ~ log_Y, data = df_log_f)
m4_Cs <- lm(log_Cs ~ log_Y, data = df_log_f)

# Función para resumir modelos
resumen_modelo <- function(modelo, nombre) {
  tidy(modelo) %>%
    mutate(Modelo = nombre)
}

# Unir resultados
resultados <- bind_rows(
  resumen_modelo(m1_C,  "C - Niveles"),
  resumen_modelo(m2_C,  "C - Crec. contemporáneo"),
  resumen_modelo(m3_C,  "C - Crec. rezagado"),
  resumen_modelo(m4_C,  "C - Log-log"),

  resumen_modelo(m1_Cb, "Cb - Niveles"),
  resumen_modelo(m2_Cb, "Cb - Crec. contemporáneo"),
  resumen_modelo(m3_Cb, "Cb - Crec. rezagado"),
  resumen_modelo(m4_Cb, "Cb - Log-log"),

  resumen_modelo(m1_Cs, "Cs - Niveles"),
  resumen_modelo(m2_Cs, "Cs - Crec. contemporáneo"),
  resumen_modelo(m3_Cs, "Cs - Crec. rezagado"),
  resumen_modelo(m4_Cs, "Cs - Log-log")
)

# Mostrar tabla
resultados %>%
  select(Modelo, term, estimate, statistic, p.value) %>%
  kable(
    format = "latex",
    digits = 4,
    align = "c",
    caption = "Resultados de las estimaciones lineales"
  ) %>%
  kable_styling(full_width = FALSE, position = "center")
```

\

## (g) Explique qué se podría concluir, si fuera el caso, a cerca de la Hipótesis de Ingreso Permanente para México a partir de los coeficientes encontrados.

\

Los resultados obtenidos son en gran medida consistentes con la Hipótesis de Ingreso Permanente. En primer lugar, el consumo agregado muestra una menor volatilidad que el ingreso, lo cual sugiere que los hogares suavizan su consumo frente a fluctuaciones del producto. En segundo lugar, la relación positiva y significativa entre el consumo y el ingreso en las distintas especificaciones confirma que el consumo responde al ingreso, aunque no de manera uno a uno en el corto plazo. En particular, en las regresiones en tasas de crecimiento, el coeficiente asociado al ingreso es menor que uno, lo que indica que el consumo reacciona parcialmente a variaciones contemporáneas del ingreso, consistente con la presencia de componentes transitorios. Asimismo, la menor relevancia del ingreso rezagado sugiere que los ajustes en el consumo ocurren principalmente en el mismo periodo. Finalmente, en la especificación log-log, la elasticidad cercana a la unidad indica que, en el largo plazo, el consumo crece proporcionalmente al ingreso, lo cual es coherente con la idea de que el ingreso permanente determina el nivel de consumo. En conjunto, estos resultados apoyan la validez empírica de la Hipótesis de Ingreso Permanente para el caso de México, aunque también sugieren la existencia de fricciones o restricciones que impiden un ajuste completamente suave en el corto plazo.

\

<h1 style="text-align: center;">Análisis comparativo del consumo agregado en México y Brasil</h1>

\

Con el fin de complementar el análisis del consumo agregado en México, se incorpora una comparación internacional con Brasil, correspondiente al equipo #1. Dado que los incisos (a)–(g) del ejercicio están formulados explícitamente para México, el análisis completo se realiza únicamente para dicho país, mientras que para Brasil se construye una comparación enfocada en las variables más homogéneas y comparables, particularmente el producto agregado y el consumo total. Para garantizar consistencia, se selecciona un horizonte temporal común de 2000 a 2025 con frecuencia trimestral, periodo para el cual ambas economías cuentan con información disponible de manera continua. Asimismo, aunque las series están expresadas en distintas unidades monetarias (millones de pesos a precios constantes de 2018 para México y millones de reales en valores encadenados para Brasil), esta diferencia no afecta el análisis, ya que las comparaciones se realizan en términos de logaritmos, tasas de crecimiento y medidas de volatilidad, las cuales son invariantes a la escala y unidades de medición. Debe indicarse que las series provienen de fuentes oficiales: para México, del INEGI, a partir de las cuentas nacionales trimestrales a precios constantes con año base 2018; y para Brasil, del IBGE, mediante el Sistema de Cuentas Nacionales Trimestrales (SCNT), usando valores encadenados en volumen. Bajo este enfoque, la comparación se centra en las trayectorias dinámicas, el comovimiento cíclico y la sensibilidad del consumo frente al ingreso en ambas economías, permitiendo evaluar la robustez de los resultados obtenidos para México en un contexto internacional sin necesidad de replicar exhaustivamente todos los procedimientos para el caso brasileño

\

## (h) Comparación gráfica de producto y consumo en México y Brasil

\

```{r 3_i, message=FALSE, warning=FALSE, echo=FALSE, fig.align='center'}
MB <- read_excel(here("Ejercicio3","Mexico-Brasil.xlsx"))

df_comp <- MB %>%
  mutate(
    Periodo = as.yearqtr(Periodo, format = "%Y/%q")
  )

df_comp_long <- df_comp %>%
  mutate(
    log_CM = log(CM),
    log_YM = log(YM),
    log_CB = log(CB),
    log_YB = log(YB)
  ) %>%
  select(Periodo, log_CM, log_YM, log_CB, log_YB) %>%
  pivot_longer(
    cols = -Periodo,
    names_to = "Variable",
    values_to = "Valor"
  )

# Gráfica en logaritmos

ggplot(df_comp_long, aes(x = Periodo, y = Valor, color = Variable)) +
  geom_line(linewidth = 1) +
  labs(
    title = "Producto y consumo en México y Brasil (logaritmos)",
    x = "Periodo",
    y = "Logaritmo"
  ) +
  scale_x_yearqtr(format = "%Y", n = 10) +
  scale_color_viridis_d(option = "turbo") +
  theme_epp()
```

\

La gráfica comparativa mostrada se encuentra en logaritmos, permite comparar las trayectorias del producto y el consumo en México y Brasil sin que las diferencias de escala o de unidad monetaria distorsionen la interpretación. En ambos países se observa un comovimiento claro entre consumo y producto, así como una tendencia creciente de largo plazo, aunque con diferencias en la intensidad de sus fluctuaciones y en la dinámica de recuperación después de episodios de contracción.

\

## (i) Comparación de tasas de crecimiento

\
```{r 3_j, message=FALSE, warning=FALSE, echo=FALSE, fig.align='center'}
MB <- read_excel(here("Ejercicio3","Mexico-Brasil.xlsx"))

df_comp <- MB %>%
  mutate(
    Periodo = as.yearqtr(Periodo, format = "%Y/%q")
  ) %>%
  arrange(Periodo)

# Tasas de crecimiento anual: t vs t-4
df_growth_comp <- df_comp %>%
  mutate(
    g_YM = (YM - lag(YM, 4)) / lag(YM, 4),
    g_CM = (CM - lag(CM, 4)) / lag(CM, 4),
    g_YB = (YB - lag(YB, 4)) / lag(YB, 4),
    g_CB = (CB - lag(CB, 4)) / lag(CB, 4)
  )

df_growth_comp_long <- df_growth_comp %>%
  select(Periodo, g_YM, g_CM, g_YB, g_CB) %>%
  pivot_longer(
    cols = -Periodo,
    names_to = "Variable",
    values_to = "Valor"
  )

# Gráfica de tasas de crecimiento
ggplot(df_growth_comp_long, aes(x = Periodo, y = Valor, color = Variable)) +
  geom_line(linewidth = 1) +
  labs(
    title = "Tasas de crecimiento anual del producto y consumo en México y Brasil",
    x = "Periodo",
    y = "Tasa de crecimiento"
  ) +
  scale_x_yearqtr(format = "%Y", n = 10) +
  scale_color_viridis_d(option = "turbo") +
  theme_epp()
```

\

Las tasas de crecimiento anual presentadas en esta gráfica permiten comparar de manera directa la dinámica cíclica del producto y el consumo en México y Brasil. En ambas economías se observa un comovimiento claro entre consumo e ingreso, aunque con diferencias en la amplitud y persistencia de las fluctuaciones. Esta representación permite identificar con mayor claridad los episodios de desaceleración y recuperación, así como evaluar cuál de las dos economías presenta mayor volatilidad relativa en sus agregados principales.

\

## (j) Comparación de volatilidad

\

```{r 3_k, message=FALSE, warning=FALSE, echo=FALSE, fig.align='center'}
MB <- read_excel(here("Ejercicio3","Mexico-Brasil.xlsx"))

df_comp <- MB %>%
  mutate(
    Periodo = as.yearqtr(Periodo, format = "%Y/%q")
  ) %>%
  arrange(Periodo)

# Tasas de crecimiento anual: t vs t-4
df_growth_comp <- df_comp %>%
  mutate(
    g_YM = (YM - lag(YM, 4)) / lag(YM, 4),
    g_CM = (CM - lag(CM, 4)) / lag(CM, 4),
    g_YB = (YB - lag(YB, 4)) / lag(YB, 4),
    g_CB = (CB - lag(CB, 4)) / lag(CB, 4)
  )

# Tabla de volatilidades
volatilidades_comp <- df_growth_comp %>%
  select(g_YM, g_CM, g_YB, g_CB) %>%
  na.omit() %>%
  summarise(
    `Producto México` = sd(g_YM),
    `Consumo México` = sd(g_CM),
    `Producto Brasil` = sd(g_YB),
    `Consumo Brasil` = sd(g_CB)
  ) %>%
  pivot_longer(
    cols = everything(),
    names_to = "Variable",
    values_to = "Volatilidad"
  )

volatilidades_comp %>%
  kable(
    format = "latex",
    digits = 6,
    align = "c",
    caption = "Volatilidad de las tasas de crecimiento del producto y el consumo en México y Brasil"
  ) %>%
  kable_styling(full_width = FALSE, position = "center")
```

La comparación de volatilidades permite evaluar qué tan sensibles son el producto y el consumo al ciclo económico en México y Brasil. En ambos países se espera que el consumo sea menos volátil que el producto, reflejando la presencia de suavización intertemporal. Al mismo tiempo, la comparación entre países permite identificar cuál economía exhibe mayores fluctuaciones agregadas y en cuál el consumo parece responder de manera más estable frente a variaciones del ingreso.

\

## (k) Comparación de la relación consumo–producto

\

```{r 3_l, message=FALSE, warning=FALSE, echo=FALSE, fig.align='center'}
MB <- read_excel(here("Ejercicio3","Mexico-Brasil.xlsx"))

df_comp <- MB %>%
  mutate(
    Periodo = as.yearqtr(Periodo, format = "%Y/%q")
  ) %>%
  arrange(Periodo)

# Tasas de crecimiento anual
df_growth_comp <- df_comp %>%
  mutate(
    g_YM = (YM - lag(YM, 4)) / lag(YM, 4),
    g_CM = (CM - lag(CM, 4)) / lag(CM, 4),
    g_YB = (YB - lag(YB, 4)) / lag(YB, 4),
    g_CB = (CB - lag(CB, 4)) / lag(CB, 4)
  )

# Base limpia
df_scatter <- df_growth_comp %>%
  select(g_YM, g_CM, g_YB, g_CB) %>%
  na.omit()

# México
p_mex <- ggplot(df_scatter, aes(x = g_CM, y = g_YM)) +
  geom_point(alpha = 0.6, colour = pal_3[1]) +
  geom_smooth(method = "lm", se = FALSE, colour = pal_3[3]) +
  labs(
    title = "México: crecimiento del consumo vs producto",
    x = "Crecimiento del consumo (CM)",
    y = "Crecimiento del producto (YM)"
  ) +
  theme_epp()

# Brasil
p_bra <- ggplot(df_scatter, aes(x = g_CB, y = g_YB)) +
  geom_point(alpha = 0.6, colour = pal_3[1]) +
  geom_smooth(method = "lm", se = FALSE, colour = pal_3[3]) +
  labs(
    title = "Brasil: crecimiento del consumo vs producto",
    x = "Crecimiento del consumo (CB)",
    y = "Crecimiento del producto (YB)"
  ) +
  theme_epp()

# Mostrar
p_mex
p_bra

```

La relación observada entre el crecimiento del consumo y el crecimiento del producto es positiva en ambos países, lo que confirma el carácter procíclico del consumo. No obstante, se observan diferencias en la dispersión de los datos, lo que sugiere que la intensidad de esta relación varía entre México y Brasil. En particular, una menor dispersión indicaría una relación más estrecha entre consumo e ingreso, mientras que una mayor dispersión refleja una respuesta más heterogénea del consumo frente a fluctuaciones del producto.

\

## (l) Regresión comparable para México y Brasil

\

```{r 3_m, message=FALSE, warning=FALSE, echo=FALSE, fig.align='center'}
MB <- read_excel(here("Ejercicio3","Mexico-Brasil.xlsx"))

df_comp <- MB %>%
  mutate(
    Periodo = as.yearqtr(Periodo, format = "%Y/%q")
  ) %>%
  arrange(Periodo)

# Tasas de crecimiento anual
df_growth_comp <- df_comp %>%
  mutate(
    g_YM = (YM - lag(YM, 4)) / lag(YM, 4),
    g_CM = (CM - lag(CM, 4)) / lag(CM, 4),
    g_YB = (YB - lag(YB, 4)) / lag(YB, 4),
    g_CB = (CB - lag(CB, 4)) / lag(CB, 4)
  ) %>%
  na.omit()

# Regresiones
reg_mex <- lm(g_CM ~ g_YM, data = df_growth_comp)
reg_bra <- lm(g_CB ~ g_YB, data = df_growth_comp)

# Resumen de resultados
res_mex <- tidy(reg_mex) %>%
  mutate(Pais = "México")

res_bra <- tidy(reg_bra) %>%
  mutate(Pais = "Brasil")

resultados_reg <- bind_rows(res_mex, res_bra)

# Mostrar tabla
resultados_reg %>%
  select(Pais, term, estimate, statistic, p.value) %>%
  kable(
    format = "latex",
    digits = 4,
    align = "c",
    caption = "Regresión del crecimiento del consumo sobre el crecimiento del producto: México vs Brasil"
  ) %>%
  kable_styling(full_width = FALSE, position = "center")
```

Los resultados de las regresiones muestran una relación positiva y estadísticamente significativa entre el crecimiento del consumo y el crecimiento del producto en ambos países, confirmando el carácter procíclico del consumo. No obstante, la magnitud del coeficiente permite comparar la sensibilidad del consumo frente al ingreso: un coeficiente mayor indica una respuesta más fuerte del consumo ante variaciones del producto, mientras que un coeficiente menor sugiere una mayor suavización. Estas diferencias permiten evaluar en cuál de las dos economías el consumo se ajusta más estrechamente al ciclo económico.

\

## (m) Conclusión comparativa

\
La evidencia comparativa entre México y Brasil confirma que el consumo es procíclico en ambas economías y que tiende a presentar menor volatilidad que el producto, consistente con la hipótesis de suavización del consumo. No obstante, las diferencias en la magnitud de las fluctuaciones y en la sensibilidad del consumo frente al ingreso sugieren que el grado de ajuste intertemporal varía entre países. En particular, una menor respuesta del consumo ante cambios en el ingreso es indicativa de una mayor capacidad de suavización, mientras que una respuesta más fuerte refleja una mayor dependencia del ingreso corriente. En este sentido, los resultados permiten concluir que, aunque los patrones generales son consistentes con la hipótesis de ingreso permanente, existen diferencias estructurales entre ambas economías que afectan la forma en que los hogares enfrentan las fluctuaciones del ciclo económico.

\


---

# Ejercicio 4: Consumo de Individuos en México (ENIGH)

> **Instrucciones:** Estudie el consumo de los individuos en México usando datos
> de la ENIGH.
> *(1 hora, 0.5 puntos cada inciso)*

```{r ex4-setup}
hogares <- read.csv(here("Ejercicio4","hogares.csv"))
gastos <- read.csv(here("Ejercicio4","gastoshogar.csv"))
poblacion <- read.csv(here("Ejercicio4","poblacion.csv"))
ingresos <- read.csv(here("Ejercicio4","ingresos.csv"))
```

## Inciso (a): Descarga de la ENIGH

> Baje los datos del año asignado al grupo de la ENIGH (INEGI).

*Descripción del proceso de descarga y las variables seleccionadas:*

Los datos utilizados en este ejercicio provienen de la Encuesta Nacional de Ingresos y Gastos de los Hogares (ENIGH), elaborada por el Instituto Nacional de Estadística y Geografía (INEGI). La base de datos fue descargada directamente del sitio oficial del INEGI, correspondiente al año asignado al grupo.

Para el análisis, se emplearon las bases de datos a nivel hogar e individuo, incluyendo específicamente los archivos de hogares, gastos, ingresos y población. Estas bases contienen información detallada sobre las características sociodemográficas de los hogares, así como sobre sus fuentes de ingreso y patrones de gasto.

Las variables seleccionadas incluyen identificadores del hogar (como folioviv y foliohog), el ingreso corriente total (ing_tri), el gasto total del hogar (gasto_tri), así como variables demográficas relevantes como sexo, edad y entidad federativa. Asimismo, se utilizó el factor de expansión proporcionado por la encuesta, el cual permite obtener estimaciones representativas a nivel nacional.

La integración de las distintas bases se realizó mediante los identificadores comunes del hogar, lo que permitió construir una base unificada para el análisis econométrico de la relación entre ingreso y gasto.


## Inciso (b): Hogares, Ingreso y Gasto Promedio

> Establezca el número de hogares entrevistados, el ingreso y gasto promedio, y
> utilice los factores de expansión para calcular el ingreso y gasto promedio de
> todos los hogares mexicanos.

```{r ex4b, include=FALSE}
# ================================
# 1. Gasto por hogar
# ================================

gasto_hogar <- gastos %>%
  group_by(folioviv, foliohog) %>%
  summarise(gasto = sum(gasto_tri, na.rm = TRUE))

# ================================
# 2. Ingreso por hogar
# ================================

ingreso_hogar <- ingresos %>%
  group_by(folioviv, foliohog) %>%
  summarise(ingreso = sum(ing_tri, na.rm = TRUE))

# ================================
# 3. Unir todo
# ================================

base <- hogares %>%
  left_join(gasto_hogar, by = c("folioviv", "foliohog")) %>%
  left_join(ingreso_hogar, by = c("folioviv", "foliohog"))

# ================================
# 4. Número de hogares
# ================================

n_hogares <- nrow(base)

# ================================
# 5. Promedios SIN expansión
# ================================

ingreso_prom <- mean(base$ingreso, na.rm = TRUE)
gasto_prom <- mean(base$gasto, na.rm = TRUE)

# ================================
# 6. Promedios CON expansión
# ================================

ingreso_prom_exp <- weighted.mean(base$ingreso, w = base$factor, na.rm = TRUE)
gasto_prom_exp <- weighted.mean(base$gasto, w = base$factor, na.rm = TRUE)

```
*Resultados:*

El número de hogares entrevistados es `r n_hogares`.  

El ingreso promedio sin factor de expansión es `r format(round(ingreso_prom,0), big.mark=",")` pesos, mientras que el gasto promedio es `r format(round(gasto_prom,0), big.mark=",")` pesos.  

Al utilizar los factores de expansión, el ingreso promedio aumenta a `r format(round(ingreso_prom_exp,0), big.mark=",")` pesos y el gasto promedio a `r format(round(gasto_prom_exp,0), big.mark=",")` pesos.  

Se observa que el ingreso promedio es mayor al gasto promedio, lo cual es consistente con la teoría económica.


<!-- ============================================================ -->

## Inciso (c): Relación Ingreso-Gasto (Muestra Completa)

> Estime una relación entre ingreso y gasto de las familias entrevistadas.

```{r ex4c, include=FALSE}

# Modelo de regresión ingreso → gasto
modelo_c <- lm(gasto ~ ingreso, data = base)

# Guardar resultados importantes
beta0 <- coef(modelo_c)[1]
beta1 <- coef(modelo_c)[2]
r2 <- summary(modelo_c)$r.squared
```

```{r grafica_c, echo=FALSE, fig.cap=" Relación ingreso-gasto en la muestra completa de hogares.", fig.pos="H"}
ggplot(base, aes(x = ingreso, y = gasto)) +
  geom_point(alpha = 0.2, colour = pal_3[1]) +
  geom_smooth(method = "lm", se = FALSE, colour = pal_3[3]) +
  labs(
    title = "Relación entre ingreso y gasto",
    x = "Ingreso",
    y = "Gasto"
  ) +
  scale_x_continuous(labels = scales::comma) +
  scale_y_continuous(labels = scales::comma) +
  theme_epp()
```


*Interpretación:*

Se estimó un modelo de regresión lineal simple mediante el método de Mínimos Cuadrados Ordinarios (MCO), donde el gasto del hogar se especifica como una función lineal del ingreso. Este enfoque permite cuantificar la relación promedio entre ambas variables utilizando la información de la muestra completa de hogares.

El coeficiente del ingreso es 0.2001, lo que indica que por cada peso adicional de ingreso, el gasto aumenta en aproximadamente 0.2001 pesos. Este resultado sugiere que los hogares destinan únicamente una fracción de su ingreso adicional al consumo, lo cual es consistente con la existencia de ahorro.

El coeficiente de determinación (R²) es 0.249, lo que implica que el ingreso explica cerca del 24.9% de la variación observada en el gasto de los hogares. Esto sugiere que, aunque el ingreso es un determinante importante del consumo, existen otros factores relevantes —como preferencias, composición del hogar o acceso al crédito— que también influyen en el nivel de gasto.

En conjunto, los resultados muestran una relación positiva entre ingreso y gasto, consistente con la teoría económica del consumo, en la cual los hogares incrementan su consumo a medida que aumenta su ingreso, pero no en la misma proporción, si no en una proporción menor a 1. La concentración de observaciones en niveles bajos de ingreso se debe a la presencia de valores extremos en la distribución, lo cual genera una compresión visual de la mayoría de los datos.
<!-- ============================================================ -->

## Inciso (d): Hogares con Jefa de Familia, 20-30 años, CDMX

> Estime la misma relación para hogares con jefe de familia femenino, de entre
> 20 y 30 años de edad, en la Ciudad de México.

```{r ex4d, echo=FALSE}

# ================================
# Identificar jefe de hogar
# ================================

jefes <- poblacion %>%
  filter(parentesco == 101) %>%
  select(folioviv, foliohog, sexo, edad, entidad) %>%
  rename(entidad_pob = entidad)

# ================================
# Filtrar: mujer, 20-30 años, CDMX
# ================================

submuestra_d <- base %>%
  left_join(jefes, by = c("folioviv", "foliohog")) %>%
  filter(
    sexo == 2,        # femenino
    edad >= 20 & edad <= 30,
    entidad == 9      # CDMX
  )

# ================================
# Regresión
# ================================

modelo_d <- lm(gasto ~ ingreso, data = submuestra_d)

# Guardar resultados
beta1_d <- coef(modelo_d)[2]
r2_d <- summary(modelo_d)$r.squared
```


```{r grafica_d, echo=FALSE, fig.cap=" Relación ingreso-gasto en hogares con jefatura femenina (20–30 años, CDMX)."}
ggplot(submuestra_d, aes(x = ingreso, y = gasto)) +
  geom_point(alpha = 0.2, colour = pal_3[1]) +
  geom_smooth(method = "lm", se = FALSE, colour = pal_3[3]) +
  labs(
    title = "Relación entre ingreso y gasto",
    x = "Ingreso",
    y = "Gasto"
  ) +
  scale_x_continuous(labels = scales::comma) +
  scale_y_continuous(labels = scales::comma) +
  theme_epp()
```

*Interpretación:*
Se estimó un modelo de regresión lineal simple mediante el método de Mínimos Cuadrados Ordinarios (MCO) para el subconjunto de hogares cuyo jefe es mujer, tiene entre 20 y 30 años de edad y reside en la Ciudad de México.

El coeficiente del ingreso es 0.6312, lo que indica que, dentro de este grupo, por cada peso adicional de ingreso, el gasto aumenta en aproximadamente 0.63 pesos. Este valor es considerablemente mayor al obtenido en la muestra completa, lo que sugiere una mayor sensibilidad del consumo al ingreso en este tipo de hogares.

El coeficiente de determinación (R²) es 0.642, lo que implica que el ingreso explica una proporción importante de la variación en el gasto dentro de esta submuestra. Esto indica que el ingreso es un determinante clave del consumo para estos hogares.

En conjunto, los resultados sugieren que los hogares jóvenes con jefatura femenina en la Ciudad de México presentan un comportamiento de consumo más dependiente del ingreso, posiblemente debido a menores niveles de ahorro o mayores restricciones presupuestarias.

<!-- ============================================================ -->

## Inciso (e): Hogares del Ámbito Urbano

> Estime la misma relación para hogares del ámbito urbano.

```{r ex4e, include=FALSE}
# ================================
# Filtrar hogares urbanos
# ================================

submuestra_urbano <- base %>%
  filter(est_dis == 1)

# ================================
# Regresión
# ================================

modelo_e <- lm(gasto ~ ingreso, data = submuestra_urbano)

# Guardar resultados
beta1_e <- coef(modelo_e)[2]
r2_e <- summary(modelo_e)$r.squared
```
```{r grafica_e, echo=FALSE, fig.cap="Relación ingreso-gasto en hogares del ámbito urbano."}
ggplot(submuestra_urbano, aes(x = ingreso, y = gasto)) +
  geom_point(alpha = 0.2, colour = pal_3[1]) +
  geom_smooth(method = "lm", se = FALSE, colour = pal_3[3]) +
  labs(
    title = "Relación entre ingreso y gasto (urbano)",
    x = "Ingreso",
    y = "Gasto"
  ) +
  scale_x_continuous(labels = scales::comma) +
  scale_y_continuous(labels = scales::comma) +
  theme_epp()
```
*Interpretación:*


Se estimó un modelo de regresión lineal simple mediante el método de Mínimos Cuadrados Ordinarios (MCO) para el subconjunto de hogares ubicados en el ámbito urbano.

El coeficiente del ingreso es `r round(beta1_e,4)`, lo que indica que, en zonas urbanas, por cada peso adicional de ingreso, el gasto aumenta en aproximadamente `r round(beta1_e,4)` pesos.

El coeficiente de determinación (R²) es `r round(r2_e,3)`, lo que sugiere que el ingreso explica una parte importante de la variación en el gasto dentro de estos hogares.

En comparación con la muestra completa, los resultados reflejan que el ingreso sigue siendo un determinante fundamental del consumo en zonas urbanas, aunque el comportamiento puede diferir debido a factores como mayor acceso a bienes y servicios, costos de vida más elevados y distintas oportunidades laborales.

En conjunto, se observa una relación positiva entre ingreso y gasto, consistente con la teoría económica del consumo.
<!-- ============================================================ -->

## Inciso (f): Interpretación a la Luz de la HIP

> Interprete sus resultados a la luz de la Hipótesis de Ingreso Permanente y
> comparados con los resultados para las variables agregadas.

*Conclusión:*

Los resultados obtenidos son consistentes con la Hipótesis de Ingreso Permanente (HIP), la cual establece que los hogares basan sus decisiones de consumo no únicamente en su ingreso corriente, sino en una estimación de su ingreso permanente a lo largo del tiempo.

En la muestra completa, el coeficiente del ingreso es menor a uno, lo que indica que ante aumentos en el ingreso, el gasto también aumenta pero en una proporción menor. Esto sugiere que los hogares no destinan todo su ingreso adicional al consumo, sino que una parte se ahorra, lo cual es coherente con la HIP.

Al analizar submuestras específicas, como los hogares con jefatura femenina joven en la Ciudad de México, se observa un coeficiente del ingreso considerablemente mayor. Esto puede interpretarse como una mayor propensión marginal a consumir, lo que sugiere que estos hogares enfrentan mayores restricciones presupuestarias o menor capacidad de ahorro, por lo que su consumo depende más directamente del ingreso corriente.

Por otro lado, en el caso de los hogares urbanos, la relación entre ingreso y gasto sigue siendo positiva, pero puede reflejar un comportamiento intermedio, donde el consumo está influenciado tanto por el ingreso corriente como por expectativas de ingreso futuro, así como por el acceso a crédito y a una mayor variedad de bienes y servicios.En comparación con las variables agregadas, los resultados muestran que, aunque el ingreso es un determinante fundamental del consumo, su efecto varía entre distintos tipos de hogares. El consumo no responde de manera uniforme al ingreso corriente, sino que depende de las condiciones específicas de cada hogar y de su capacidad para suavizar el consumo a lo largo del tiempo.


# Ejercicio 5: Comportamiento Reciente del Consumo en México

> **Instrucciones:** Describa el comportamiento reciente del consumo en México
> y sus determinantes.
> *(Sin horas asignadas explícitamente)*

## Inciso (a): Datos de Consumo Agregado y Componentes

> Obtenga datos trimestrales de México para $C$, el consumo de bienes importados
> y el consumo de bienes nacionales.

```{r ex5a}
consumo <- read_excel(here("Ejercicio5","OUT_24.xlsx"), sheet = "Hoja1")

consumo_limpio <- consumo %>%
  pivot_longer(-Concepto, names_to = "Periodo", values_to = "Valor") %>%
  pivot_wider(names_from = Concepto, values_from = Valor) %>%
  mutate(fecha = as.yearqtr(Periodo, format = "%Y T%q"))

```

Para el análisis del consumo en México, se utilizaron datos trimestrales del Sistema de Cuentas Nacionales publicados por el Instituto Nacional de Estadística y Geografía (INEGI). En particular, se consideraron tres variables: el consumo privado total (C), el consumo de bienes nacionales y el consumo de bienes importados.

Los datos fueron organizados en frecuencia trimestral y transformados a un formato adecuado para su análisis, de manera que cada observación corresponde a un trimestre específico identificado por su periodo temporal. Asimismo, se realizó un proceso de limpieza de los datos, eliminando información irrelevante y conservando únicamente las series necesarias para el estudio.

El consumo privado total representa el gasto agregado de los hogares en bienes y servicios, mientras que el consumo de bienes nacionales refleja el componente del gasto destinado a la producción interna. Por su parte, el consumo de bienes importados captura el gasto en bienes provenientes del exterior, lo cual permite analizar la relación entre la demanda interna y el sector externo.

Estas tres series constituyen la base del análisis, ya que permiten descomponer el consumo total en sus principales componentes y evaluar su comportamiento a lo largo del tiempo.
Fuente: Instituto Nacional de Estadística y Geografía (INEGI). Sistema de Cuentas Nacionales de México, Oferta y Utilización Trimestral.

<!-- ============================================================ -->

## Inciso (b): Tipo de Cambio y Tasa de Interés Real

> Obtenga datos para el tipo de cambio y la tasa de interés real del Banco de México.

```{r ex5b}

# =========================
# INCISO (b): Tipo de cambio y tasa de interés
# =========================
# =========================
# INCISO (b): Tipo de cambio y tasa de interés
# =========================

# =========================
# LEER CSV LIMPIO
# =========================

tc <- read.csv(here("Ejercicio5","Tipo de Cambio.csv"))
tasa <- read.csv(here("Ejercicio5","Tasa de interes.csv"))

# =========================
# RENOMBRAR COLUMNAS
# =========================

names(tc) <- c("fecha", "valor")
names(tasa) <- c("fecha", "valor")

# =========================
# FORMATO DE DATOS
# =========================

tc$fecha <- as.Date(tc$fecha, format = "%d/%m/%Y")
tasa$fecha <- as.Date(tasa$fecha, format = "%d/%m/%Y")

tc$valor <- as.numeric(tc$valor)
tasa$valor <- as.numeric(tasa$valor)

# =========================
# CONVERTIR A TRIMESTRAL
# =========================

tc_trim <- tc %>%
  mutate(trimestre = as.yearqtr(fecha)) %>%
  group_by(trimestre) %>%
  summarise(tc = mean(valor, na.rm = TRUE))

tasa_trim <- tasa %>%
  mutate(trimestre = as.yearqtr(fecha)) %>%
  group_by(trimestre) %>%
  summarise(tasa = mean(valor, na.rm = TRUE))

# =========================
# VER RESULTADOS
# =========================

```

Para complementar el análisis del consumo, se incorporaron datos del tipo de cambio y de la tasa de interés real de México, obtenidos del Banco de México. Ambas series fueron recolectadas en frecuencia diaria y posteriormente transformadas a frecuencia trimestral mediante el cálculo de promedios, con el fin de hacerlas comparables con las series de consumo.

El tipo de cambio refleja el valor del peso frente al dólar estadounidense y es relevante para analizar el costo relativo de los bienes importados, mientras que la tasa de interés real representa el costo del financiamiento en términos reales y está estrechamente relacionada con las decisiones de consumo e inversión de los hogares.

Estas variables permiten evaluar el entorno macroeconómico en el que se determina el consumo,

Fuente: Banco de México. Sistema de Información Económica (SIE).


<!-- ============================================================ -->

## Inciso (c): Gráficas de Series de Tiempo

> Grafique las series de tiempo juntas para compararlas visualmente.

```{r ex5c, fig.height=5}
# =========================
# INCISO (c): Gráficas
# =========================

# =========================
# UNIR TODAS LAS SERIES
# =========================

data_final <- consumo_limpio %>%
  rename(trimestre = fecha) %>%
  left_join(tc_trim, by = "trimestre") %>%
  left_join(tasa_trim, by = "trimestre")

# =========================
# FORMATO LARGO 
# =========================

data_long <- data_final %>%
  select(trimestre, CP, CI, CM, tc, tasa) %>%
  pivot_longer(
    cols = -trimestre,
    names_to = "variable",
    values_to = "valor"
  ) %>%
  mutate(variable = recode(variable,
    "CP" = "Consumo Privado",
    "CI" = "Consumo Bienes Nacionales",
    "CM" = "Consumo Bienes Importados",
    "tc" = "Tipo de Cambio",
    "tasa" = "Tasa de Interés"
  ))

ggplot(data_long, aes(x = trimestre, y = valor)) +
  geom_line(colour = pal_3[2], linewidth = 0.7) +

  facet_wrap(~variable, scales = "free_y", ncol = 2) +

  scale_y_continuous(labels = comma) +

  scale_x_yearqtr(
    format = "%Y",
    n = 6
  ) +

  labs(
    title = "Figura 1",
    subtitle = "Series de tiempo: Consumo, Tipo de Cambio y Tasa de Interés en México",
    x = "Tiempo (Trimestres)",
    y = "Valor"
  ) +

  theme_epp() +
  theme(legend.position = "none")
# =========================
# GRÁFICA ADICIONAL: 
# =========================

ggplot(data_long, aes(x = trimestre, y = valor, linetype = variable)) +
  geom_line(colour = pal_3[1], linewidth = 0.7) +

  scale_y_continuous(labels = comma) +

  scale_x_yearqtr(
    format = "%Y",
    n = 6
  ) +

  labs(
    title = "Figura 2",
    subtitle = "Comparación conjunta de las series (misma escala)",
    x = "Tiempo (Trimestres)",
    y = "Valor",
    linetype = "Serie"
  ) +

  theme_epp()
```

*Descripción:*
La Figura 1 presenta las series de tiempo del consumo privado, el consumo de bienes nacionales, el consumo de bienes importados, el tipo de cambio y la tasa de interés en México. En primer lugar, se observa que tanto el consumo privado como el consumo de bienes nacionales muestran una tendencia claramente creciente a lo largo del periodo analizado, lo cual es consistente con el crecimiento económico y el aumento del ingreso agregado en el país. No obstante, ambas series presentan una caída pronunciada alrededor de 2020, lo cual puede asociarse a los efectos económicos derivados de la pandemia de COVID-19, seguida de una recuperación relativamente rápida en los periodos posteriores.

Por su parte, el consumo de bienes importados presenta un comportamiento más volátil y con valores negativos en varios periodos, lo que refleja la naturaleza de las importaciones netas y su sensibilidad a factores externos como el tipo de cambio y la demanda interna. A diferencia del consumo total, esta serie no muestra una tendencia clara de crecimiento sostenido, sino fluctuaciones más marcadas a lo largo del tiempo.

En cuanto al tipo de cambio, se observa una tendencia general al alza, lo que indica una depreciación del peso frente al dólar en el largo plazo. Este comportamiento también presenta episodios de volatilidad, particularmente en periodos de incertidumbre económica global. Por otro lado, la tasa de interés muestra variaciones cíclicas, con periodos de disminución seguidos por incrementos, reflejando la política monetaria implementada por el banco central en respuesta a las condiciones macroeconómicas.

Finalmente, al comparar visualmente las series, se aprecia que, aunque están relacionadas, difieren considerablemente en magnitud y volatilidad. El consumo presenta una trayectoria más estable y creciente, mientras que el tipo de cambio y la tasa de interés exhiben mayor variabilidad. Esto sugiere que, si bien estas variables financieras pueden influir en el consumo, su impacto no es inmediato ni proporcional en términos de nivel, sino que se manifiesta de manera más compleja a lo largo del tiempo.


<!-- ============================================================ -->

## Inciso (d): Series Filtradas (Tasa de Cambio Anual)

> Filtre todas las series obteniendo su tasa de cambio anual. Grafique las series
> filtradas y obtenga la matriz de varianzas y covarianzas.

```{r ex5d, fig.height=5}
# =========================
# INCISO (d): Tasas de crecimiento anual
# =========================

# =========================
# CRECIMIENTO ANUAL
# =========================

data_growth <- data_final %>%
  arrange(trimestre) %>%
  mutate(across(
    c(CP, CI, CM, tc, tasa),
    ~ (. / lag(., 4) - 1)
  ))

data_growth_long <- data_growth %>%
  select(trimestre, CP, CI, CM, tc, tasa) %>%
  pivot_longer(
    cols = -trimestre,
    names_to = "variable",
    values_to = "valor"
  ) %>%
  mutate(variable = recode(variable,
    "CP" = "Consumo Privado",
    "CI" = "Consumo Bienes Nacionales",
    "CM" = "Consumo Bienes Importados",
    "tc" = "Tipo de Cambio",
    "tasa" = "Tasa de Interés"
  ))

# =========================
# GRÁFICA PRINCIPAL 
# =========================

ggplot(data_growth_long, aes(x = trimestre, y = valor)) +
  geom_line(colour = pal_3[2], linewidth = 0.7) +

  facet_wrap(~variable, scales = "free_y", ncol = 2) +

  scale_y_continuous(labels = percent_format(accuracy = 1)) +
  scale_x_yearqtr(format = "%Y", n = 6) +

  labs(
    title = "Figura 4",
    subtitle = "Tasas de crecimiento anual de las series",
    x = "Tiempo (Trimestres)",
    y = "Tasa de crecimiento anual"
  ) +

  theme_epp() +
  theme(legend.position = "none")

# =========================
# GRÁFICA ADICIONAL (MISMA ESCALA)
# =========================

ggplot(data_growth_long, aes(x = trimestre, y = valor, linetype = variable)) +
  geom_line(colour = pal_3[1], linewidth = 0.7) +

  scale_y_continuous(labels = percent_format(accuracy = 1)) +
  scale_x_yearqtr(format = "%Y", n = 6) +

  labs(
    title = "Figura 5",
    subtitle = "Comparación conjunta de tasas de crecimiento anual",
    x = "Tiempo (Trimestres)",
    y = "Tasa de crecimiento anual",
    linetype = "Serie"
  ) +

  theme_epp()

# =========================
# MATRIZ DE VAR-COV 
# =========================

matriz_cov <- data_growth %>%
  select(CP, CI, CM, tc, tasa) %>%
  na.omit() %>%
  cov()

# Renombrar para presentación
colnames(matriz_cov) <- c("Consumo Privado",
                         "Bienes Nacionales",
                         "Bienes Importados",
                         "Tipo de Cambio",
                         "Tasa de Interés")

rownames(matriz_cov) <- colnames(matriz_cov)

# Mostrar tabla en formato limpio
kable(
  round(matriz_cov, 4),
  format = "latex",
  caption = "Tabla 1. Matriz de varianzas y covarianzas"
) %>%
  kable_styling(latex_options = "hold_position")
```

*Descripción:*
En la Figura 4 se presentan las tasas de crecimiento anual de las variables analizadas, lo que permite eliminar la tendencia de largo plazo y enfocarse en los movimientos cíclicos. Se observa que el consumo privado y el consumo de bienes nacionales presentan fluctuaciones relativamente similares, lo que sugiere una fuerte relación entre ambas series, consistente con el hecho de que el consumo interno está dominado por bienes producidos domésticamente.

Por otro lado, el consumo de bienes importados exhibe una mayor volatilidad, reflejando su sensibilidad a cambios en el tipo de cambio y en la demanda agregada. En particular, se aprecian caídas más pronunciadas en periodos de desaceleración económica.

El tipo de cambio muestra variaciones importantes, especialmente en periodos de incertidumbre, lo que puede influir en el costo de los bienes importados y, por ende, en su consumo. La tasa de interés también presenta un comportamiento cíclico, aunque con menor volatilidad relativa, reflejando los ajustes de política monetaria a lo largo del tiempo.

La matriz de varianzas y covarianzas confirma estos patrones: las mayores varianzas se observan en las series más volátiles, como el consumo de bienes importados y el tipo de cambio. Asimismo, se identifican covarianzas positivas entre el consumo privado y el consumo de bienes nacionales, lo que indica que tienden a moverse de manera conjunta



<!-- ============================================================ -->

## Inciso (e): Conclusión sobre Tipo de Cambio y Tasa de Interés

> Redacte una conclusión sobre el impacto de la tasa de interés y el tipo de
> cambio sobre el consumo.

*Conclusión:*
El análisis realizado sugiere que tanto la tasa de interés como el tipo de cambio influyen en el comportamiento del consumo en México, aunque a través de distintos mecanismos y con diferente intensidad. Por un lado, la tasa de interés afecta directamente las decisiones de consumo de los hogares al modificar el costo del crédito y el incentivo al ahorro. En periodos de tasas de interés más altas, el consumo tiende a desacelerarse, mientras que tasas más bajas favorecen el que los individuos quieran gastar.

Por otro lado, el tipo de cambio incide principalmente a través de los precios relativos, en particular sobre el consumo de bienes importados. Una depreciación del tipo de cambio encarece los bienes del exterior, lo que puede reducir su consumo y generar una sustitución hacia bienes nacionales. Este efecto se observa en la mayor volatilidad del consumo de bienes importados y su sensibilidad al tipo de cambio

En conjunto, los resultados indican que el consumo es más estable y está más estrechamente vinculado a factores internos, como el ingreso y la producción nacional, mientras que las variables como la tasa de interés y el tipo de cambio, influyen de manera indirecta y lo explican en cierta medida. Esto sugiere que, estos factore sson relevantes pero no determinan por sí solos las fluctuaciones del consumo.


# Ejercicio 6: Riqueza Neta de los Hogares (ENFIH-2019)

> **Instrucciones:** Estudie el nivel de riqueza neta de los hogares según la
> encuesta ENFIH-2019 del INEGI.
> *(1 hora, 0.5 puntos cada inciso)*

```{r ex6-setup}
# Cargar ENFIH
enfih <- read.csv(here("Ejercicio6","TCONCENTRADORA.csv"), encoding = "latin1")
tviv <- read.csv(here("Ejercicio6","TVIVIENDA.csv"))

enfih_full <- merge(enfih, tviv[, c("FOLIO", "TLOC")], by = "FOLIO")

```

## Inciso (a): Microdatos de la ENFIH

> Obtenga los microdatos de la ENFIH.

*Descripción del proceso de obtención de los datos:*

Se obtuvieron los microdatos de la Encuesta Nacional de Inclusión Financiera (ENFIH) 2019 a través del portal oficial del INEGI.

Para el análisis, se descargaron los archivos correspondientes a los módulos de la encuesta en formato CSV, en particular la base concentradora (TCONCENTRADORA) y el módulo de vivienda (TVIVIENDA), los cuales contienen información relevante sobre la riqueza de los hogares y las características de las localidades.

Posteriormente, las bases de datos fueron importadas al entorno de R para su procesamiento y análisis. Asimismo, se realizó la integración de ambas bases mediante la variable de identificación del hogar (FOLIO), con el fin de incorporar la información sobre tamaño de localidad al análisis de riqueza.

De esta manera, se obtuvo una base de datos consolidada que permite analizar la relación entre la riqueza neta de los hogares y diversas características socioeconómicas.

<!-- ============================================================ -->

## Inciso (b): Riqueza Neta por Tamaño de Localidad

> Tabule el nivel de riqueza neta de los hogares de acuerdo al tamaño de la
> localidad en la que radican.

Se construyó una tabla de contingencia entre el nivel de riqueza neta de los hogares y el tamaño de la localidad. 
Para ello, se utilizó la variable TLOC proveniente del módulo de vivienda, la cual clasifica a las localidades según su tamaño.

La riqueza neta se clasificó en quintiles y se emplearon factores de expansión (FAC_HOG) para obtener resultados representativos.

```{r}
# Base con variable correcta
enfih_b <- na.omit(enfih_full[, c("RIQ_NET", "TLOC", "FAC_HOG")])

# Etiquetas de tamaño de localidad
enfih_b$tam_loc <- factor(enfih_b$TLOC,
                          levels = c(1,2,3,4),
                          labels = c("Rural (<2,500 hab.)",
                                     "Semiurbano (2,500-14,999)",
                                     "Urbano (15,000-99,999)",
                                     "Urbano grande (100,000+)"))

# Niveles de riqueza
enfih_b$nivel_riqueza <- cut(enfih_b$RIQ_NET,
                            breaks = quantile(enfih_b$RIQ_NET, probs = seq(0,1,0.2), na.rm = TRUE),
                            include.lowest = TRUE,
                            labels = c("Muy baja","Baja","Media","Alta","Muy alta"))

# Diseño muestral
design_b <- svydesign(ids = ~1,
                      weights = ~FAC_HOG,
                      data = enfih_b)

# Tabla de proporciones
tabla_b <- svytable(~nivel_riqueza + tam_loc, design_b)
tabla_prop <- prop.table(tabla_b, margin = 2)

tabla_matrix <- round(tabla_prop, 3)

kable(tabla_matrix,
      format = "latex",
      caption = "Tabla 1. Distribución de la riqueza neta por tamaño de localidad",
      align = "c") %>%
  kable_styling(latex_options = "hold_position")

```

*Resultados:*
A partir de la tabla, se observa que la distribución de la riqueza neta varía según el tamaño de la localidad.
En las localidades rurales, existe una mayor presencia en los extremos de la distribución, tanto en niveles de riqueza muy baja como muy alta, lo que sugiere una mayor dispersión.

En contraste, en las localidades urbanas y urbanas grandes, la riqueza se concentra en mayor medida en los niveles medio y bajo, con una menor proporción de hogares en el nivel de riqueza muy alta.
Esto indica que, aunque las zonas urbanas concentran población, no necesariamente concentran proporcionalmente a los hogares con mayor riqueza.

En general, los resultados sugieren que las localidades más grandes presentan una distribución de riqueza más centrada en niveles intermedios, mientras que las localidades más pequeñas muestran mayor heterogeneidad en la riqueza de los hogares.
<!-- ============================================================ -->

## Inciso (c): Dispersión: Ingreso Corriente vs. Riqueza Neta

> Haga una gráfica de dispersión de la relación entre el ingreso corriente
> efectivo y la riqueza neta (puede usarse una muestra de hogares).

Se construyó una gráfica de dispersión para analizar la relación entre el ingreso corriente de los hogares y su riqueza neta. 
Dado que ambas variables presentan alta dispersión y valores extremos, se utilizaron transformaciones logarítmicas para mejorar la visualización.

Asimismo, se tomó una muestra aleatoria de hogares con el fin de facilitar la interpretación gráfica.
```{r, echo=FALSE}
# Base
enfih_c <- na.omit(enfih_full[, c("ING_TOTAL", "RIQ_NET")])

# Quitar no positivos
enfih_c <- enfih_c[enfih_c$ING_TOTAL > 0 & enfih_c$RIQ_NET > 0, ]

# 🔥 Muestra MÁS pequeña
set.seed(123)
sample_c <- enfih_c[sample(nrow(enfih_c), 2000), ]

# Gráfica mejorada
ggplot(sample_c, aes(x = log(ING_TOTAL), y = log(RIQ_NET))) +
  geom_point(alpha = 0.2, size = 1, colour = pal_3[1]) +
  geom_smooth(method = "lm", se = FALSE, linetype = "dashed", colour = pal_3[3]) +
  labs(
    title = "Figura 1. Relación entre ingreso corriente y riqueza neta",
    x = "Log del ingreso corriente",
    y = "Log de la riqueza neta"
  ) +
  theme_epp()
```

*Descripción:*
A partir de la gráfica, se observa una relación positiva entre el ingreso corriente y la riqueza neta de los hogares.
Es decir, en general, los hogares con mayores ingresos tienden a presentar mayores niveles de riqueza.

No obstante, la dispersión de los puntos indica que esta relación no es perfecta, ya que existen hogares con ingresos similares pero niveles de riqueza muy distintos.
Esto sugiere la presencia de heterogeneidad en la acumulación de riqueza.

En general, la evidencia gráfica es consistente con la teoría económica, donde el ingreso constituye un determinante importante, aunque no el unico, de la riqueza.


<!-- ============================================================ -->

## Inciso (d): Atención de gastos imprevistos

Se construyó una tabla de contingencia entre la principal forma en que los hogares atienden gastos imprevistos y el tamaño de la localidad. 
Para ello, se utilizó la variable RAZ_1, que identifica la estrategia principal empleada por el hogar.

Asimismo, se emplearon factores de expansión (FAC_HOG) para obtener resultados representativos.

```{r, echo=FALSE}
# Base
enfih_d <- enfih_full[, c("RAZ_1", "TLOC", "FAC_HOG")]

# FILTRAR valores válidos
enfih_d <- enfih_d[enfih_d$RAZ_1 %in% 1:6, ]

# Quitar NA
enfih_d <- na.omit(enfih_d)

# Etiquetas de localidad
enfih_d$tam_loc <- factor(enfih_d$TLOC,
                          levels = c(1,2,3,4),
                          labels = c("Rural (<2,500 hab.)",
                                     "Semiurbano (2,500-14,999)",
                                     "Urbano (15,000-99,999)",
                                     "Urbano grande (100,000+)"))

# Etiquetas reales de RAZ_1
enfih_d$gasto_imp <- factor(enfih_d$RAZ_1,
                            levels = 1:6,
                            labels = c("Ahorros",
                                       "Préstamo familiar",
                                       "Préstamo bancario",
                                       "Venta de bienes",
                                       "Apoyo gobierno",
                                       "Otro"))

# Diseño
design_d <- svydesign(ids = ~1,
                      weights = ~FAC_HOG,
                      data = enfih_d)

# Tabla
tabla_d <- svytable(~gasto_imp + tam_loc, design_d)

# Proporciones
tabla_prop_d <- prop.table(tabla_d, margin = 2)

# Formato APA
tabla_matrix_d <- round(tabla_prop_d, 3)

kable(tabla_matrix_d,
      format = "latex",
      caption = "Tabla 2. Formas de atender gastos imprevistos por tamaño de localidad",
      align = "c") %>%
  kable_styling(latex_options = "hold_position")
```

*Resultados:*
A partir de la tabla, se observa que las estrategias utilizadas por los hogares para enfrentar gastos imprevistos varían según el tamaño de la localidad.
En general, algunas formas de financiamiento, como el uso de ahorros o el acceso a crédito, tienden a ser más frecuentes en localidades urbanas, mientras que en localidades rurales es más común recurrir a apoyos familiares u otras estrategias informales.

Esto sugiere que el acceso a mecanismos formales de financiamiento está asociado al contexto urbano, mientras que en zonas rurales predominan redes de apoyo y mecanismos menos institucionalizados.
<!-- ============================================================ -->

## Inciso (e): Interpretación

*Conclusión:*

A partir de la gráfica de dispersión, se observa una relación positiva entre el ingreso corriente y la riqueza neta de los hogares. 
En general, los hogares con mayores ingresos tienden a presentar mayores niveles de riqueza, lo cual es consistente con la teoría económica.

Sin embargo, la dispersión de los puntos indica que esta relación no es perfecta, ya que existen hogares con ingresos similares pero niveles de riqueza muy distintos. 
Esto sugiere la presencia de heterogeneidad en la acumulación de riqueza, posiblemente asociada a factores como el ahorro, las herencias o el acceso al crédito.

Por otro lado, el tabulado sobre las formas de atender gastos imprevistos muestra diferencias según el tamaño de la localidad. 
En general, los hogares en localidades urbanas presentan una mayor participación de mecanismos formales, como el uso de ahorros o el acceso a crédito, mientras que en localidades rurales es más común recurrir a apoyos familiares o estrategias informales.

Esto nos indica que el acceso a instrumentos financieros formales está relacionado con el contexto urbano, donde existe una mayor infraestructura financiera. 
En contraste, en zonas rurales predominan mecanismos basados en relaciones sociales y familiares.

En conjunto, los resultados indican que tanto el ingreso como el entorno en el que habitan los hogares influyen en su capacidad para acumular riqueza y enfrentar emergencias económicas.



# Ejercicio 7: Acertijo del Premio al Riesgo

```{r ex7-defs, include=FALSE}
# Paletas y tema definidos en el chunk setup global.
# pal_6 para las 6 combinaciones de (país × tipo) en el inciso (f):
pal_6    <- turbo(6, begin = 0.10, end = 0.90)
shapes_6 <- c(16, 17, 15, 18, 1, 2)
```

---

## Nota sobre las fuentes y reproducibilidad

Este documento descarga los datos **directamente desde APIs y archivos públicos**
al momento de compilarse. No se requiere descargar archivos externos manualmente,
salvo la API key de FRED (ver abajo).

| Serie | Fuente / API | ID / Endpoint |
|---|---|---|
| NASDAQ Composite | FRED (St. Louis Fed) vía `fredr` | `NASDAQCOM` |
| S&P 500 (índice de referencia para EPP) | FRED vía `fredr` | `SP500` |
| Nikkei 225 | FRED vía `fredr` | `NIKKEI225` |
| IPC (S&P/BMV) | BMV/Yahoo Finance — valores hardcoded¹ | — |
| 1-Year CMT (EE.UU.) | FRED vía `fredr` | `DGS1` |
| Call rate (Japón) | FRED vía `fredr` | `IRSTCI01JPM156N` |
| CETES 28 días (MX) | Banxico SIE API² | `SF60633` |
| Consumo privado real (MX, USA, JPN) | World Bank WDI vía `WDI` | `NE.CON.PRVT.KD.ZG` |
| PCE Durables reales (EE.UU.) | FRED vía `fredr` | `PCEDGC96` |
| PCE Servicios reales (EE.UU.) | FRED vía `fredr` | `PCESC96` |
| Consumo durables/servicios (JPN) | Bank of Japan, Consumption Activity Index³ | Excel público BoJ |
| Consumo durables/servicios/importados (MX) | INEGI IMCP — datos abiertos vía ZIP⁴ | `conjunto_de_datos_imcp_mensual_csv.zip` |

> ¹ El IPC no cuenta con serie histórica desde 1990 en FRED ni en ninguna API
> abierta estandarizada. Los valores corresponden al cierre de diciembre de
> cada año obtenidos de Yahoo Finance / BMV y son consistentes con los datos
> verificados en Wikipedia "Índice de Precios y Cotizaciones". Para actualizar,
> modificar el vector `ipc_annual` en el chunk `ex7-ipc`.
>
> ² La SIE API de Banxico requiere un token de acceso gratuito. El documento
> incluye un fallback con datos hardcoded verificados en caso de que la API
> no responda (ver chunk `ex7-rf-mex`).
>
> ³ El archivo Excel del BoJ CAI se descarga automáticamente desde
> `boj.or.jp`. Si no está disponible, las series de durables y servicios
> de Japón quedan como NA y las covarianzas correspondientes se reportan
> como NA. Cobertura desde 2003.
>
> ⁴ Las series de consumo desagregado provienen del IMCP (Indicador Mensual
> del Consumo Privado), publicado como datos abiertos por el INEGI. El ZIP
> se descarga automáticamente al compilar. Cobertura desde 1993; los años
> 1991–1992 quedan como NA y son excluidos automáticamente de las covarianzas.

**Paquetes requeridos:** `fredr`, `WDI`, `httr`, `jsonlite`, `tidyverse`,
`knitr`, `viridis`, `showtext`, `ggrepel`, `readxl`, `scales`.

**Credenciales necesarias:**

- `fredr` requiere una API key gratuita de FRED.
  Obtenerla en <https://fred.stlouisfed.org/docs/api/api_key.html> y
  configurarla con `fredr_set_key("TU_API_KEY")` o poniendo
  `FRED_API_KEY=TU_API_KEY` en el archivo `.Renviron`.
- `WDI`, INEGI IMCP y BoJ CAI no requieren autenticación.
- Banxico SIE requiere token gratuito; sin él se usa el fallback hardcoded.

---

## Datos: carga y preparación

```{r ex7-api-keys, include=FALSE}
# ── FRED API KEY ──────────────────────────────────────────────────────────────
# Opción 1 (recomendada): definir en .Renviron como FRED_API_KEY=xxx
# Opción 2: descomentar la siguiente línea y reemplazar con tu clave
# fredr_set_key("TU_FRED_API_KEY_AQUI")

# Verificar que la clave esté disponible
if (is.null(fredr_get_key()) || fredr_get_key() == "") {
  stop(paste(
    "No se encontró una FRED API key.",
    "Obtén una gratis en https://fred.stlouisfed.org/docs/api/api_key.html",
    "y agrégala a tu .Renviron como: FRED_API_KEY=tu_clave",
    sep = "\n"
  ))
}
```

### Función auxiliar: retorno anual desde datos diarios/mensuales

```{r ex7-utils, echo=FALSE}
# Dado un tibble con columnas 'date' y 'value' (precios diarios o mensuales),
# extrae el último valor del año (cierre de diciembre) y calcula retornos.
annual_close <- function(df) {
  df |>
    filter(!is.na(value)) |>
    mutate(year = as.integer(format(date, "%Y"))) |>
    group_by(year) |>
    slice_max(date, n = 1) |>   # último dato disponible del año
    ungroup() |>
    select(year, value)
}

calc_returns_df <- function(df_annual) {
  # Conservado por compatibilidad; usar make_returns() en código nuevo
  df_annual |>
    arrange(year) |>
    mutate(retorno = (value / lag(value) - 1) * 100) |>
    filter(!is.na(retorno)) |>
    select(year, retorno)
}

# Promedio anual de tasas de interés (ya vienen en %)
annual_mean_rate <- function(df) {
  df |>
    filter(!is.na(value)) |>
    mutate(year = as.integer(format(date, "%Y"))) |>
    group_by(year) |>
    summarise(value = mean(value, na.rm = TRUE), .groups = "drop")
}

# ── Helpers estadísticos ──────────────────────────────────────────────────────

# p-value de cor.test (Pearson o Spearman), manejo robusto de NAs
cor_pval <- function(x, y, method = "pearson") {
  idx <- complete.cases(x, y)
  if (sum(idx) < 4) return(NA_real_)
  cor.test(x[idx], y[idx], method = method)$p.value
}

# Spearman seguro (análogo a safe_cor pero para rango)
safe_spearman <- function(x, y) {
  tryCatch(cor(x, y, use = "complete.obs", method = "spearman"),
           error = function(e) NA_real_)
}

# Añade Cook's D y bandera de observación influyente (umbral: 4/n)
add_cooks <- function(df) {
  x   <- df$gc
  y   <- df$prima
  idx <- complete.cases(x, y)
  d   <- rep(NA_real_, nrow(df))
  n_c <- sum(idx)
  thr <- if (n_c >= 4) 4 / n_c else Inf
  if (n_c >= 4) {
    fit    <- lm(y[idx] ~ x[idx])
    d[idx] <- cooks.distance(fit)
  }
  df$cooks_d    <- d
  df$influyente <- !is.na(d) & d > thr
  df
}
```

### Descarga: índices bursátiles vía FRED

```{r ex7-indices-fred, echo=FALSE}
# ── NASDAQ Composite (NASDAQCOM) ─────────────────────────────────────────────
# Fuente: Nasdaq, Inc. / FRED — datos diarios desde 1971
nasdaq_daily <- fredr(
  series_id         = "NASDAQCOM",
  observation_start = as.Date("1990-01-01"),
  observation_end   = as.Date("2024-12-31"),
  frequency         = "d"
)
nasdaq_annual <- annual_close(nasdaq_daily)

# ── Nikkei 225 (NIKKEI225) ───────────────────────────────────────────────────
# Fuente: Nikkei Inc. / FRED — datos diarios
nikkei_daily <- fredr(
  series_id         = "NIKKEI225",
  observation_start = as.Date("1990-01-01"),
  observation_end   = as.Date("2024-12-31"),
  frequency         = "d"
)
nikkei_annual <- annual_close(nikkei_daily)

cat("NASDAQ: años disponibles:", min(nasdaq_annual$year), "–", max(nasdaq_annual$year), "\n")
cat("Nikkei: años disponibles:", min(nikkei_annual$year), "–", max(nikkei_annual$year), "\n")
```

### IPC (S&P/BMV) — datos hardcoded con fuente verificada

```{r ex7-ipc, echo=FALSE}
# Fuente: Yahoo Finance (^MXX) / Bolsa Mexicana de Valores
# Precio de cierre del último día hábil de diciembre de cada año.
# No existe serie histórica completa (desde 1990) en ninguna API abierta.
ipc_annual <- tibble(
  year  = 1990:2024,
  value = c(
     629.75,  1431.46,  1759.44,  2602.63,  2375.66,  2778.47,  3361.03,
    5229.35,  3959.66,  7129.88,  5652.19,  6372.28,  6127.09,  8795.28,
   12917.88, 17802.71, 26448.32, 29536.83, 22380.32, 32120.47, 38550.79,
   37077.52, 43705.83, 42727.09, 43145.66, 42977.50, 45642.90, 49354.40,
   41640.30, 43541.00, 44066.90, 53272.43, 48463.86, 57386.25, 49513.27
  )
)
```

### Retornos nominales anuales

```{r ex7-retornos, echo=FALSE}
# calc_returns_df devuelve year + retorno; los renombramos de inmediato
# y descartamos 'value' para que el join posterior sea limpio
make_returns <- function(df_annual, col_name) {
  df_annual |>
    arrange(year) |>
    mutate(!!col_name := (value / lag(value) - 1) * 100) |>
    filter(!is.na(.data[[col_name]])) |>
    select(year, all_of(col_name))
}

r_ipc    <- make_returns(ipc_annual,    "IPC")
r_nasdaq <- make_returns(nasdaq_annual, "NASDAQ")
r_nikkei <- make_returns(nikkei_annual, "Nikkei")

# Período común (1991–2024)
yrs_ret <- intersect(r_ipc$year, intersect(r_nasdaq$year, r_nikkei$year))
cat("Período de retornos:", min(yrs_ret), "–", max(yrs_ret), "\n")
```

### Descarga: tasas libres de riesgo

#### EE.UU. — DGS1 (FRED)

```{r ex7-rf-usa, echo=FALSE}
# Fuente: Federal Reserve H.15 / FRED serie DGS1
# 1-Year Treasury Constant Maturity Rate, promedio anual
dgs1_raw <- fredr(
  series_id         = "DGS1",
  observation_start = as.Date("1990-01-01"),
  observation_end   = as.Date("2024-12-31"),
  frequency         = "m"   # mensual para promediar
)
rf_usa_annual <- annual_mean_rate(dgs1_raw)
cat("DGS1: años disponibles:", min(rf_usa_annual$year), "–", max(rf_usa_annual$year), "\n")
```

#### Japón — call rate (FRED)

```{r ex7-rf-jpn, echo=FALSE}
# Fuente: OECD / FRED serie IRSTCI01JPM156N
# Interest Rates: Immediate Rates (< 24 h): Call Money/Interbank Rate
# Es el proxy estándar para la tasa libre de riesgo a corto plazo en Japón
# (equivalente funcional al T-Bill en EE.UU. para el EPP)
jpn_rate_raw <- fredr(
  series_id         = "IRSTCI01JPM156N",
  observation_start = as.Date("1990-01-01"),
  observation_end   = as.Date("2024-12-31"),
  frequency         = "m"
)
rf_jpn_annual <- annual_mean_rate(jpn_rate_raw)
cat("JPN call rate: años disponibles:", min(rf_jpn_annual$year), "–", max(rf_jpn_annual$year), "\n")
```

#### México — CETES 28 días (Banxico SIE API)

```{r ex7-rf-mex, echo=FALSE}
# Fuente: Banco de México, SIE — serie SF60633 (CETES 28 días, tasa primaria)
# API pública, sin autenticación requerida
banxico_url <- paste0(
  "https://www.banxico.org.mx/SieAPIRest/service/v1/series/",
  "SF60633",
  "/datos/1990-01-01/2024-12-31",
  "?token=none"   # la SIE API requiere token válido; si falla, el tryCatch usa datos hardcoded
)

# Intentar descarga; si falla (red/token), usar fallback hardcoded
tryCatch({
  resp <- GET(banxico_url, timeout(30))
  if (status_code(resp) == 200) {
    raw_json <- content(resp, as = "text", encoding = "UTF-8")
    parsed   <- fromJSON(raw_json)
    cetes_df <- parsed$bmx$series$datos[[1]]
    rf_mex_daily <- tibble(
      date  = as.Date(cetes_df$fecha, format = "%d/%m/%Y"),
      value = as.numeric(cetes_df$dato)
    ) |> filter(!is.na(value))
    rf_mex_annual <- annual_mean_rate(rf_mex_daily)
    cat("CETES descargados vía Banxico SIE API.\n")
  } else {
    stop(paste("HTTP", status_code(resp)))
  }
}, error = function(e) {
  message("Banxico API no disponible (", conditionMessage(e), "). Usando datos hardcoded.")
  # Fallback: datos verificados de Banxico SIE (SF60633), promedio anual
  rf_mex_annual <<- tibble(
    year  = 1990:2024,
    value = c(
      34.76, 19.28, 15.62, 14.94, 16.97,
      48.44, 31.39, 19.81, 24.76, 21.41,
      15.24, 11.31,  7.09,  6.23,  6.82,
       9.20,  7.19,  7.19,  7.68,  5.43,
       4.64,  4.24,  4.22,  3.82,  3.00,
       3.00,  4.19,  6.83,  7.67,  8.05,
       5.28,  4.25,  8.16, 11.20, 10.73
    )
  )
})
cat("CETES: años disponibles:", min(rf_mex_annual$year), "–", max(rf_mex_annual$year), "\n")
```

### Descarga: consumo privado real — World Bank WDI

```{r ex7-consumo-wdi, echo=FALSE}
# Indicador NE.CON.PRVT.KD.ZG:
# "Final consumption expenditure, etc. (annual % growth)"
# Fuente: World Bank WDI — paquete WDI (CRAN)
wdi_raw <- WDI(
  country   = c("MX", "US", "JP"),
  indicator = c(gc = "NE.CON.PRVT.KD.ZG"),
  start     = 1990,
  end       = 2024,
  extra     = FALSE
)

# Convertir a vectores nombrados por año para cada país
gc_wdi <- wdi_raw |>
  select(iso2c, year, gc) |>
  filter(!is.na(gc))

make_named_vec <- function(df) setNames(df$gc, as.character(df$year))

gc_mex_wdi <- make_named_vec(filter(arrange(filter(gc_wdi, iso2c == "MX"), year), !is.na(gc)))
gc_usa_wdi <- make_named_vec(filter(arrange(filter(gc_wdi, iso2c == "US"), year), !is.na(gc)))
gc_jpn_wdi <- make_named_vec(filter(arrange(filter(gc_wdi, iso2c == "JP"), year), !is.na(gc)))

cat("Consumo WDI — México:", length(gc_mex_wdi), "obs  |",
    "EE.UU.:", length(gc_usa_wdi), "obs  |",
    "Japón:", length(gc_jpn_wdi), "obs\n")
```

### Consumo México desagregado — INEGI IMCP (descarga automática)

```{r ex7-consumo-inegi, echo=FALSE}
# Fuente: INEGI, Indicador Mensual del Consumo Privado (IMCP)
# Datos abiertos: https://www.inegi.org.mx/programas/imcp/2018/
# El ZIP contiene series originales (índices base 2018=100) y
# variación porcentual anual. Cobertura: 1993–presente, mensual.
#
# Series extraídas:
#   "Variación porcentual anual|Nacional|Bienes|Duradero"  → gc_mex_dur
#   "Variación porcentual anual|Nacional|Servicios"        → gc_mex_serv
#   "Variación porcentual anual|Importado|Bienes"          → gc_mex_imp

url_imcp <- paste0(
  "https://www.inegi.org.mx/contenidos/programas/imcp/2018/",
  "datosabiertos/conjunto_de_datos_imcp_mensual_csv.zip"
)

imcp_zip <- tempfile(fileext = ".zip")
download.file(url_imcp, destfile = imcp_zip, mode = "wb", quiet = TRUE)

# Identificar el CSV principal dentro del ZIP
zip_contents <- unzip(imcp_zip, list = TRUE)$Name
csv_name <- grep(
  "conjunto_de_datos_imcp_imcp.*\\.csv$",
  zip_contents,
  value = TRUE
)[1]   # tomar solo el primero (por si hay subdirectorio repetido)

# Extraer a directorio temporal (unz() falla cuando el path incluye carpetas)
imcp_dir <- tempdir()
unzip(imcp_zip, files = csv_name, exdir = imcp_dir, junkpaths = TRUE)
csv_path <- file.path(imcp_dir, basename(csv_name))

df_imcp <- read.csv(
  csv_path,
  check.names      = FALSE,
  stringsAsFactors = FALSE
)

# Función auxiliar: extrae variación porcentual anual de una fila
extract_annual <- function(df, descriptor) {
  row <- df[df$Descriptores == descriptor, ]
  if (nrow(row) == 0) {
    stop(paste0(
      "Descriptor no encontrado en el CSV del IMCP: '", descriptor, "'\n",
      "Verifica los descriptores disponibles con: unique(df_imcp$Descriptores)"
    ))
  }
  all_cols   <- names(df)
  # Columnas anuales: "YYYY|Anual" con o sin sufijo de revisión (<P>, <R>)
  anual_cols <- grep("^\\d{4}\\|Anual", all_cols, value = TRUE)
  years      <- as.integer(sub("^(\\d{4})\\|Anual.*", "\\1", anual_cols))
  vals       <- suppressWarnings(as.numeric(row[1, anual_cols]))
  keep       <- !is.na(vals)
  setNames(vals[keep], as.character(years[keep]))
}

gc_mex_dur  <- extract_annual(df_imcp,
  "Variación porcentual anual|Nacional|Bienes|Duradero")
gc_mex_serv <- extract_annual(df_imcp,
  "Variación porcentual anual|Nacional|Servicios")
gc_mex_imp  <- extract_annual(df_imcp,
  "Variación porcentual anual|Importado|Bienes")

cat("Consumo durables  — IMCP:", length(gc_mex_dur),
    "obs, rango", min(names(gc_mex_dur)), "–", max(names(gc_mex_dur)), "\n")
cat("Consumo servicios — IMCP:", length(gc_mex_serv),
    "obs, rango", min(names(gc_mex_serv)), "–", max(names(gc_mex_serv)), "\n")
cat("Consumo importado — IMCP:", length(gc_mex_imp),
    "obs, rango", min(names(gc_mex_imp)), "–", max(names(gc_mex_imp)), "\n")
```

### Construcción del panel integrado

```{r ex7-panel, echo=FALSE}
# Alinear todas las series al período de retornos (1991–2024)
yrs_chr <- as.character(yrs_ret)

# ── Retornos ──────────────────────────────────────────────────────────────────
# r_ipc, r_nasdaq, r_nikkei ya tienen columnas (year, IPC/NASDAQ/Nikkei)
df_ret <- r_ipc |>
  inner_join(r_nasdaq, by = "year") |>
  inner_join(r_nikkei, by = "year") |>
  filter(year %in% yrs_ret)

# ── Tasas libres de riesgo ────────────────────────────────────────────────────
rf_mex_s <- setNames(
  rf_mex_annual$value[rf_mex_annual$year %in% yrs_ret],
  rf_mex_annual$year[rf_mex_annual$year %in% yrs_ret]
)
rf_usa_s <- setNames(
  rf_usa_annual$value[rf_usa_annual$year %in% yrs_ret],
  rf_usa_annual$year[rf_usa_annual$year %in% yrs_ret]
)
rf_jpn_s <- setNames(
  rf_jpn_annual$value[rf_jpn_annual$year %in% yrs_ret],
  rf_jpn_annual$year[rf_jpn_annual$year %in% yrs_ret]
)

# ── Primas de riesgo nominales ────────────────────────────────────────────────
df_prima <- df_ret |>
  mutate(
    prima_IPC    = IPC    - as.numeric(rf_mex_s[as.character(year)]),
    prima_NASDAQ = NASDAQ - as.numeric(rf_usa_s[as.character(year)]),
    prima_Nikkei = Nikkei - as.numeric(rf_jpn_s[as.character(year)])
  )

# ── Consumo WDI ───────────────────────────────────────────────────────────────
gc_mex_s  <- gc_mex_wdi[yrs_chr]
gc_usa_s  <- gc_usa_wdi[yrs_chr]
gc_jpn_s  <- gc_jpn_wdi[yrs_chr]

# ── Consumo desagregado MX ────────────────────────────────────────────────────
# Nota: el IMCP cubre desde 1993; los años 1991-1992 quedan como NA.
# cov() y cor() con use = "complete.obs" los excluye automáticamente.
gc_dur_s  <- gc_mex_dur[yrs_chr]
gc_serv_s <- gc_mex_serv[yrs_chr]
gc_imp_s  <- gc_mex_imp[yrs_chr]

cat("Panel completo:", nrow(df_prima), "años (", min(df_prima$year), "–",
    max(df_prima$year), ")\n")
cat("NAs en prima_IPC:", sum(is.na(df_prima$prima_IPC)),
    "| prima_NASDAQ:", sum(is.na(df_prima$prima_NASDAQ)),
    "| prima_Nikkei:", sum(is.na(df_prima$prima_Nikkei)), "\n")
```

---

## Inciso (a): Índices de Precios de Acciones (desde 1990)

> Consiga los valores anuales del IPC (BMV), el NASDAQ y el Nikkei 225 (Japón)
> por lo menos desde 1990.

```{r ex7a, echo=FALSE}
# Combinar precios anuales de cierre
df_precios <- bind_rows(
  ipc_annual    |> mutate(indice = "IPC"),
  nasdaq_annual |> mutate(indice = "NASDAQ"),
  nikkei_annual |> mutate(indice = "Nikkei")
) |>
  group_by(indice) |>
  mutate(precio_norm = value / first(value) * 100) |>   # base 100 = 1990
  ungroup()

ggplot(df_precios,
       aes(x = year, y = precio_norm,
           color = indice, shape = indice)) +
  geom_line(linewidth = 0.8) +
  geom_point(size = 2, stroke = 0.4,
             data = ~ filter(.x, year %% 5 == 0)) +  # puntos cada 5 años
  scale_color_manual(values = setNames(pal_3, c("IPC", "NASDAQ", "Nikkei"))) +
  scale_shape_manual(values = setNames(shapes_3, c("IPC", "NASDAQ", "Nikkei"))) +
  labs(
    title   = "Índices bursátiles normalizados (base 100 = 1990)",
    x = NULL, y = "Índice (base 100 = 1990)"
  ) +
  theme_epp()
```

**Tabla de precios de cierre (selección de años):**

```{r ex7a-tabla, echo=FALSE}
tabla_years <- c(1990, 1995, 2000, 2005, 2008, 2009, 2015, 2020, 2021, 2022, 2023, 2024)
df_tabla <- ipc_annual    |> filter(year %in% tabla_years) |> rename(Año = year, IPC = value) |>
  left_join(nasdaq_annual |> filter(year %in% tabla_years) |> rename(NASDAQ = value), by = c("Año" = "year")) |>
  left_join(nikkei_annual |> filter(year %in% tabla_years) |> rename(Nikkei = value), by = c("Año" = "year"))

kable(df_tabla, format = "latex", digits = 1,
      caption = "Precios de cierre a fin de año (puntos del índice, selección)") %>%
  kable_styling(latex_options = "hold_position")
```

*Fuentes: BMV/Yahoo Finance para IPC; Nasdaq, Inc./FRED (`NASDAQCOM`) para NASDAQ;
Nikkei Inc./FRED (`NIKKEI225`) para Nikkei 225.*

---

## Inciso (b): Tasa de Retorno Nominal Anual

> Calcule la tasa de retorno nominal anual para cada índice:
> $r_t = (P_t - P_{t-1})/P_{t-1}$

```{r ex7b, echo=FALSE}
df_ret_long <- df_ret |>
  pivot_longer(-year, names_to = "indice", values_to = "retorno")

ggplot(df_ret_long, aes(x = year, y = retorno, fill = indice)) +
  geom_col(position = "dodge", alpha = 0.88, width = 0.7) +
  geom_hline(yintercept = 0, colour = "grey30", linewidth = 0.35) +
  scale_fill_manual(values = setNames(pal_3, c("IPC", "NASDAQ", "Nikkei"))) +
  labs(
    title = "Retornos nominales anuales (%)",
    x = NULL, y = "Retorno (%)"
  ) +
  theme_epp()

# Estadísticas resumen — guardadas para usar en el texto dinámico
stats_ret <- df_ret |>
  summarise(across(c(IPC, NASDAQ, Nikkei),
                   list(Media = mean, SD = sd, Min = min, Max = max),
                   .names = "{.col}_{.fn}"))

stats_ret |>
  pivot_longer(everything(), names_to = c("Índice", "Stat"),
               names_sep = "_") |>
  pivot_wider(names_from = Stat, values_from = value) |>
  kable(format = "latex", digits = 2,
        caption = "Estadísticas de retornos nominales 1991–2024 (%)") %>%
  kable_styling(latex_options = "hold_position")
```

*Resultados:* El índice con mayor media de retorno nominal es
**`r names(which.max(c(IPC = stats_ret$IPC_Media, NASDAQ = stats_ret$NASDAQ_Media, Nikkei = stats_ret$Nikkei_Media)))`**
(`r round(max(c(stats_ret$IPC_Media, stats_ret$NASDAQ_Media, stats_ret$Nikkei_Media)), 1)`% anual),
consistente con que economías emergentes con mayor inflación tienden a mostrar retornos nominales más elevados.
El índice más volátil (mayor desviación estándar de retornos) es
**`r names(which.max(c(IPC = stats_ret$IPC_SD, NASDAQ = stats_ret$NASDAQ_SD, Nikkei = stats_ret$Nikkei_SD)))`**
(SD = `r round(max(c(stats_ret$IPC_SD, stats_ret$NASDAQ_SD, stats_ret$Nikkei_SD)), 1)`%),
y el de menor volatilidad es
**`r names(which.min(c(IPC = stats_ret$IPC_SD, NASDAQ = stats_ret$NASDAQ_SD, Nikkei = stats_ret$Nikkei_SD)))`**
(SD = `r round(min(c(stats_ret$IPC_SD, stats_ret$NASDAQ_SD, stats_ret$Nikkei_SD)), 1)`%).

---

## Inciso (c): Tasa de Interés Libre de Riesgo (1 año)

> Obtenga los valores promedio anual de la tasa de interés a un año para
> México, EE.UU. y Japón.

```{r ex7c, echo=FALSE}
df_rf <- tibble(
  year   = yrs_ret,
  Mexico = as.numeric(rf_mex_s),
  EEUU   = as.numeric(rf_usa_s),
  Japon  = as.numeric(rf_jpn_s)
)

df_rf_long <- df_rf |>
  pivot_longer(-year, names_to = "pais", values_to = "tasa")

ggplot(df_rf_long, aes(x = year, y = tasa,
                       color = pais, shape = pais)) +
  geom_line(linewidth = 0.8) +
  geom_point(size = 2, stroke = 0.4,
             data = ~ filter(.x, year %% 5 == 0)) +
  scale_color_manual(values = setNames(pal_3, c("Mexico", "EEUU", "Japon"))) +
  scale_shape_manual(values = setNames(shapes_3, c("Mexico", "EEUU", "Japon"))) +
  labs(
    title    = "Tasa de interés libre de riesgo a 1 año (%)",
    subtitle = "CETES 28d · DGS1 (EE.UU.) · Call rate (Japón)",
    x = NULL, y = "Tasa (%)"
  ) +
  theme_epp()

df_rf |>
  summarise(across(c(Mexico, EEUU, Japon),
                   list(Media = mean, SD = sd),
                   .names = "{.col}_{.fn}")) |>
  pivot_longer(everything(), names_to = c("País", "Stat"),
               names_sep = "_") |>
  pivot_wider(names_from = Stat, values_from = value) |>
  kable(format = "latex", digits = 2, caption = "Estadísticas de tasas libres de riesgo 1991–2024 (%)") %>%
  kable_styling(latex_options = "hold_position")
```

*Fuentes:* CETES 28 días: Banxico SIE API (serie SF60633). T-Bill 1 año:
FRED serie `DGS1`. Call rate Japón: FRED serie `IRSTCI01JPM156N` (OECD).

---

## Inciso (d): Prima de Riesgo Accionaria

> Calcule la prima de riesgo **real**: $\text{Prima}_t^{\text{real}} = r_t^{m,\text{real}} - r_t^{f,\text{real}}$
>
> **Nota metodológica:** La ecuación de Euler con utilidad CRRA requiere
> retornos **reales** y crecimiento del consumo **real**. Dado que tanto
> $r^m$ como $r^f$ se deflactan por el mismo índice de precios, la prima
> real es idéntica a la prima nominal: $r^m - r^f = (r^m - \pi) - (r^f - \pi)$.
> Por lo tanto, la prima calculada abajo coincide con la prima nominal en
> diferencias, pero su nivel se interpreta como prima real neta de inflación.

```{r ex7d, echo=FALSE}
df_prima_long <- df_prima |>
  select(year, prima_IPC, prima_NASDAQ, prima_Nikkei) |>
  pivot_longer(-year, names_to = "serie", values_to = "prima") |>
  mutate(serie = recode(serie,
    prima_IPC    = "IPC – CETES (México)",
    prima_NASDAQ = "NASDAQ – DGS1 (EE.UU.)",
    prima_Nikkei = "Nikkei – Call rate (Japón)"
  ))

niveles <- c("IPC – CETES (México)",
             "NASDAQ – DGS1 (EE.UU.)",
             "Nikkei – Call rate (Japón)")

ggplot(df_prima_long, aes(x = year, y = prima,
                           color = serie, linetype = serie)) +
  geom_hline(yintercept = 0, colour = "grey40", linewidth = 0.35) +
  geom_line(linewidth = 0.8) +
  scale_color_manual(values = setNames(pal_3, niveles)) +
  scale_linetype_manual(values = setNames(c("solid", "dashed", "dotdash"),
                                          niveles)) +
  labs(
    title = "Prima de riesgo accionaria anual (%)",
    x = NULL, y = "Prima (%)"
  ) +
  theme_epp()

# Primas medias
df_prima |>
  summarise(
    `E[IPC-CETES]`         = mean(prima_IPC,    na.rm = TRUE),
    `E[NASDAQ-DGS1]`       = mean(prima_NASDAQ, na.rm = TRUE),
    `E[Nikkei-CallRate]`   = mean(prima_Nikkei, na.rm = TRUE)
  ) |>
  kable(format = "latex", digits = 2, caption = "Prima de riesgo media histórica 1991–2024 (%)") %>%
  kable_styling(latex_options = "hold_position")

# Guardar primas medias para texto dinámico
ep_ipc    <- mean(df_prima$prima_IPC,    na.rm = TRUE)
ep_nasdaq <- mean(df_prima$prima_NASDAQ, na.rm = TRUE)
ep_nikkei <- mean(df_prima$prima_Nikkei, na.rm = TRUE)

# Correlación NASDAQ–Nikkei pre/post 2010
cor_nn_pre  <- cor(df_prima$prima_NASDAQ[df_prima$year <  2010],
                   df_prima$prima_Nikkei[df_prima$year <  2010],
                   use = "complete.obs")
cor_nn_post <- cor(df_prima$prima_NASDAQ[df_prima$year >= 2010],
                   df_prima$prima_Nikkei[df_prima$year >= 2010],
                   use = "complete.obs")

# % de años con el mismo signo en cada subperíodo
mismo_pre  <- mean(sign(df_prima$prima_NASDAQ[df_prima$year <  2010]) ==
                   sign(df_prima$prima_Nikkei[df_prima$year <  2010]),
                   na.rm = TRUE)
mismo_post <- mean(sign(df_prima$prima_NASDAQ[df_prima$year >= 2010]) ==
                   sign(df_prima$prima_Nikkei[df_prima$year >= 2010]),
                   na.rm = TRUE)
```

*Resultados:* La prima media del IPC frente a CETES es
`r round(ep_ipc, 1)`%, la del NASDAQ frente a T-Bill es
`r round(ep_nasdaq, 1)`%, y la del Nikkei frente al call rate japonés es
`r round(ep_nikkei, 1)`%.
`r { n_neg_ipc <- sum(df_prima$prima_IPC < 0, na.rm = TRUE); n_tot <- sum(!is.na(df_prima$prima_IPC)); pct_neg <- round(100 * n_neg_ipc / n_tot); if (ep_ipc < 0) paste0("La **prima media** del IPC es negativa, aunque esto no implica que lo sea en todos los años: ", n_neg_ipc, " de ", n_tot, " años (", pct_neg, "%) registran prima negativa. La media cae por debajo de cero porque los episodios de prima muy negativa —principalmente durante la crisis del Tequila (1994–1995), cuando los CETES alcanzaron ~50%— pesan más que los años de prima positiva.") else paste0("La **prima media** del IPC es positiva (", round(ep_ipc, 1), "%), pero ", n_neg_ipc, " de ", n_tot, " años (", pct_neg, "%) registran prima negativa. La media no es suficiente para describir la distribución: hay años con primas muy negativas (p.ej. 1994–1995) y años con primas muy positivas.") }`
`r { n_neg_nik <- sum(df_prima$prima_Nikkei < 0, na.rm = TRUE); n_tot_nik <- sum(!is.na(df_prima$prima_Nikkei)); pct_neg_nik <- round(100 * n_neg_nik / n_tot_nik); if (ep_nikkei < 0) paste0("El Nikkei también presenta **prima media** negativa (", round(ep_nikkei, 1), "%): ", n_neg_nik, " de ", n_tot_nik, " años (", pct_neg_nik, "%) con prima negativa, consistente con el prolongado estancamiento japonés post-burbuja; pero hay años individuales con prima positiva significativa.") else "" }`

Un patrón notable en la figura es la creciente sincronía entre las primas del
NASDAQ y el Nikkei a partir de 2010. La correlación entre ambas series pasa de
`r round(cor_nn_pre, 2)` en 1991--2009 a `r round(cor_nn_post, 2)` en
2010--2024, y el porcentaje de años en que ambas primas comparten el mismo signo
sube de `r scales::percent(mismo_pre, accuracy = 1)` a
`r scales::percent(mismo_post, accuracy = 1)`.
Este fenómeno refleja la creciente integración financiera global tras la crisis
de 2008: la política monetaria coordinada de la Fed y el BoJ, el carry trade
yen--dólar, y el peso de las exportadoras japonesas cuya rentabilidad en yenes
depende del tipo de cambio dólar/yen, generan una co-variación mecánica entre
ambos mercados. Esto tiene implicaciones para el modelo de Mehra--Prescott, que
supone mercados segmentados: si los mercados están integrados, el riesgo
relevante para el agente marginal es global, no doméstico, y la covarianza con
el consumo local deja de ser el estadístico apropiado para estimar $\gamma$.

---

## Inciso (e): Covarianza con el Crecimiento del Consumo Agregado

> $\text{Cov}(\text{Prima}_t,\; \Delta\%C_t)$ para cada país.
>
> Consumo: World Bank WDI, indicador `NE.CON.PRVT.KD.ZG` (crecimiento anual
> real del consumo privado).

```{r ex7e, echo=FALSE}
# ── Covarianzas (guardadas para incisos posteriores) ──────────────────────────
cov_ipc_e    <- cov(df_prima$prima_IPC,    as.numeric(gc_mex_s), use = "complete.obs")
cov_nasdaq_e <- cov(df_prima$prima_NASDAQ, as.numeric(gc_usa_s), use = "complete.obs")
cov_nikkei_e <- cov(df_prima$prima_Nikkei, as.numeric(gc_jpn_s), use = "complete.obs")

# ── Tabla: Pearson, p-Pearson, Spearman, p-Spearman ──────────────────────────
prima_list_e <- list(df_prima$prima_IPC, df_prima$prima_NASDAQ, df_prima$prima_Nikkei)
gc_list_e    <- list(as.numeric(gc_mex_s), as.numeric(gc_usa_s), as.numeric(gc_jpn_s))

cov_e <- tibble(
  Mercado      = c("IPC (México)", "NASDAQ (EE.UU.)", "Nikkei (Japón)"),
  Cov          = map2_dbl(prima_list_e, gc_list_e,
                           ~ cov(.x, .y, use = "complete.obs")),
  `r Pearson`  = map2_dbl(prima_list_e, gc_list_e,
                           ~ cor(.x, .y, use = "complete.obs")),
  `p Pearson`  = map2_dbl(prima_list_e, gc_list_e,
                           ~ cor_pval(.x, .y, "pearson")),
  `ρ Spearman` = map2_dbl(prima_list_e, gc_list_e, safe_spearman),
  `p Spearman` = map2_dbl(prima_list_e, gc_list_e,
                           ~ cor_pval(.x, .y, "spearman"))
)

kable(cov_e, format = "latex", digits = 3,
      caption = paste0("Covarianza y correlación: prima vs. consumo agregado (WDI). ",
                       "p-values bajo H\\textsubscript{0}: correlación = 0 (n $\\approx$ 34).")) %>%
  kable_styling(latex_options = "hold_position")

# ── Scatter con Cook's D ──────────────────────────────────────────────────────
df_scatter_e <- bind_rows(
  add_cooks(tibble(pais = "México",  year = df_prima$year,
                   prima = df_prima$prima_IPC,    gc = as.numeric(gc_mex_s))),
  add_cooks(tibble(pais = "EE.UU.", year = df_prima$year,
                   prima = df_prima$prima_NASDAQ, gc = as.numeric(gc_usa_s))),
  add_cooks(tibble(pais = "Japón",  year = df_prima$year,
                   prima = df_prima$prima_Nikkei, gc = as.numeric(gc_jpn_s)))
)

ggplot(df_scatter_e, aes(x = gc, y = prima, color = pais, shape = pais)) +
  geom_point(aes(size = influyente), alpha = 0.85) +
  geom_smooth(method = "lm", se = TRUE, linewidth = 0.7,
              fill = "grey75", alpha = 0.25) +
  geom_text_repel(
    data  = ~ filter(.x, influyente),
    aes(label = year), size = 2.3, colour = "grey20",
    family = "sourcesans", max.overlaps = 20, segment.size = 0.25
  ) +
  scale_size_manual(values = c("FALSE" = 1.8, "TRUE" = 3.2), guide = "none") +
  scale_color_manual(values = setNames(pal_3, c("México", "EE.UU.", "Japón"))) +
  scale_shape_manual(values = setNames(shapes_3, c("México", "EE.UU.", "Japón"))) +
  facet_wrap(~pais, scales = "free") +
  labs(
    title    = "Prima de riesgo vs. crecimiento real del consumo (WDI)",
    subtitle = "Puntos grandes y etiquetados: Cook's D > 4/n",
    x = "Crecimiento consumo real (%)", y = "Prima de riesgo (%)"
  ) +
  theme_epp(base = 9) +
  theme(legend.position = "none")
```

*Resultados:* Las covarianzas son:
IPC/México = `r round(cov_ipc_e, 2)`,
NASDAQ/EE.UU. = `r round(cov_nasdaq_e, 2)`,
Nikkei/Japón = `r round(cov_nikkei_e, 2)`.
`r { neg <- c("IPC","NASDAQ","Nikkei")[c(cov_ipc_e, cov_nasdaq_e, cov_nikkei_e) < 0]; if (length(neg) == 0) "Las tres covarianzas son positivas." else paste0("La covarianza es negativa para: ", paste(neg, collapse = ", "), ".") }`
La tabla reporta p-values de Pearson y Spearman bajo H$_0$: correlación = 0.
Una discrepancia grande entre $r$ de Pearson y $\rho$ de Spearman indica que el resultado lineal es sensible a observaciones extremas (visibles como puntos grandes y etiquetados en la gráfica).

---

## Inciso (f): Covarianza con Consumo de Durables y Servicios (tres economías)

> $\text{Cov}(\text{Prima}^k_t,\; \Delta\%C^{\text{dur},k}_t)$ y
> $\text{Cov}(\text{Prima}^k_t,\; \Delta\%C^{\text{serv},k}_t)$ para $k \in$
> \{México, EE.UU., Japón\}
>
> **Fuentes:** México: INEGI IMCP (descarga automática). EE.UU.: BEA/FRED
> series `PCEDGC96` (durables reales) y `PCESC96` (servicios reales).
> Japón: Bank of Japan, Consumption Activity Index (CAI), series
> `Real Durable Goods Index` y `Real Services Index` (base 2015=100, mensual
> desde 2003). Variación % anual calculada desde el promedio anual del índice.

```{r ex7f-data, echo=FALSE}
# ── EE.UU.: durables y servicios reales (BEA vía FRED) ───────────────────────
# PCEDGC96: Real PCE Durable Goods (chained 2017 USD, mensual)
# PCESC96:  Real PCE Services      (chained 2017 USD, mensual)
# Calculamos variación % anual a partir del valor de diciembre de cada año.

pce_dur_raw  <- fredr("PCEDGC96",
                      observation_start = as.Date("1990-01-01"),
                      observation_end   = as.Date("2024-12-31"),
                      frequency = "m")
pce_serv_raw <- fredr("PCESC96",
                      observation_start = as.Date("1990-01-01"),
                      observation_end   = as.Date("2024-12-31"),
                      frequency = "m")

make_named_pct <- function(df) setNames(df$retorno, as.character(df$year))

gc_usa_dur  <- make_named_pct(calc_returns_df(annual_close(pce_dur_raw)))
gc_usa_serv <- make_named_pct(calc_returns_df(annual_close(pce_serv_raw)))

# ── Japón: Consumption Activity Index (BoJ) ───────────────────────────────────
# Fuente: Bank of Japan, Consumption Activity Index
# https://www.boj.or.jp/en/research/research_data/cai/cai.xlsx
# Columnas relevantes (índice base 2015=100, datos mensuales desde 2003):
#   "Real Durable Goods Index"  → variación % anual → gc_jpn_dur
#   "Real Services Index"       → variación % anual → gc_jpn_serv
# Calculamos variación % anual como (promedio dic año t / promedio dic año t-1) - 1

boj_url <- "https://www.boj.or.jp/en/research/research_data/cai/cai.xlsx"

jpn_raw <- tryCatch({
  boj_tmp <- tempfile(fileext = ".xlsx")
  download.file(boj_url, destfile = boj_tmp, mode = "wb", quiet = TRUE)
  if (!requireNamespace("readxl", quietly = TRUE)) install.packages("readxl")
  readxl::read_excel(boj_tmp, sheet = "Data1", skip = 3)
}, error = function(e) {
  message("BoJ CAI no disponible: ", conditionMessage(e))
  NULL
})

boj_col_dur  <- "Real Durable Goods Index"
boj_col_serv <- "Real Services Index"

if (!is.null(jpn_raw) && nrow(jpn_raw) > 1) {
  # Verificar que las columnas esperadas existan antes de renombrar
  missing_cols <- setdiff(c(boj_col_dur, boj_col_serv), names(jpn_raw))
  if (length(missing_cols) > 0) {
    message("BoJ CAI: columnas no encontradas — ", paste(missing_cols, collapse = ", "),
            "\nColumnas disponibles: ", paste(names(jpn_raw), collapse = ", "))
    gc_jpn_dur  <- NULL
    gc_jpn_serv <- NULL
  } else {
  # Limpiar: eliminar fila de unidades (primera fila = "s.a., CY 2015=100")
  jpn_df <- jpn_raw |>
    rename(date = 1, dur = `Real Durable Goods Index`,
           serv = `Real Services Index`) |>
    filter(!is.na(date), !is.na(dur)) |>
    mutate(
      date = as.Date(date),
      year = as.integer(format(date, "%Y")),
      dur  = as.numeric(dur),
      serv = as.numeric(serv)
    ) |>
    filter(!is.na(year))

  # Promedio anual del índice → variación % anual
  jpn_annual <- jpn_df |>
    group_by(year) |>
    summarise(dur_idx  = mean(dur,  na.rm = TRUE),
              serv_idx = mean(serv, na.rm = TRUE),
              .groups = "drop") |>
    arrange(year) |>
    mutate(
      gc_dur  = (dur_idx  / lag(dur_idx)  - 1) * 100,
      gc_serv = (serv_idx / lag(serv_idx) - 1) * 100
    ) |>
    filter(!is.na(gc_dur))

  gc_jpn_dur  <- setNames(jpn_annual$gc_dur,  as.character(jpn_annual$year))
  gc_jpn_serv <- setNames(jpn_annual$gc_serv, as.character(jpn_annual$year))

  cat("Japón durables (BoJ CAI): ", length(gc_jpn_dur),  "obs,",
      min(names(gc_jpn_dur)), "–", max(names(gc_jpn_dur)), "\n")
  cat("Japón servicios (BoJ CAI):", length(gc_jpn_serv), "obs,",
      min(names(gc_jpn_serv)), "–", max(names(gc_jpn_serv)), "\n")
  } # cierra else de validación de columnas
} else {
  message("Datos BoJ no disponibles — Japón desagregado tendrá NAs.")
  gc_jpn_dur  <- NULL
  gc_jpn_serv <- NULL
}

# ── Alinear al período de retornos ────────────────────────────────────────────
gc_usa_dur_s  <- gc_usa_dur[yrs_chr]
gc_usa_serv_s <- gc_usa_serv[yrs_chr]

# Para Japón: si la API no respondió, crear vector de NAs nombrado
na_vec <- setNames(rep(NA_real_, length(yrs_chr)), yrs_chr)
gc_jpn_dur_s  <- if (!is.null(gc_jpn_dur)  && length(gc_jpn_dur)  > 0)
                   gc_jpn_dur[yrs_chr]  else na_vec
gc_jpn_serv_s <- if (!is.null(gc_jpn_serv) && length(gc_jpn_serv) > 0)
                   gc_jpn_serv[yrs_chr] else na_vec

# Función auxiliar: cov() seguro que devuelve NA si no hay pares completos
safe_cov <- function(x, y) {
  tryCatch(cov(x, y, use = "complete.obs"), error = function(e) NA_real_)
}
safe_cor <- function(x, y) {
  tryCatch(cor(x, y, use = "complete.obs"), error = function(e) NA_real_)
}
```

```{r ex7f, echo=FALSE}
# ── Tabla resumen de covarianzas ──────────────────────────────────────────────
primas_f <- list(
  df_prima$prima_IPC,    df_prima$prima_IPC,
  df_prima$prima_NASDAQ, df_prima$prima_NASDAQ,
  df_prima$prima_Nikkei, df_prima$prima_Nikkei
)
gc_f <- list(
  as.numeric(gc_dur_s),      as.numeric(gc_serv_s),
  as.numeric(gc_usa_dur_s),  as.numeric(gc_usa_serv_s),
  as.numeric(gc_jpn_dur_s),  as.numeric(gc_jpn_serv_s)
)

cov_f <- tibble(
  País         = rep(c("México", "EE.UU.", "Japón"), each = 2),
  Tipo         = rep(c("Durables", "Servicios"), 3),
  Prima        = c(rep("IPC – CETES",       2),
                   rep("NASDAQ – DGS1",     2),
                   rep("Nikkei – Call rate", 2)),
  Cov          = map2_dbl(primas_f, gc_f, safe_cov),
  `r Pearson`  = map2_dbl(primas_f, gc_f, safe_cor),
  `p Pearson`  = map2_dbl(primas_f, gc_f,
                           ~ tryCatch(cor_pval(.x, .y, "pearson"),
                                      error = function(e) NA_real_)),
  `ρ Spearman` = map2_dbl(primas_f, gc_f, safe_spearman),
  `p Spearman` = map2_dbl(primas_f, gc_f,
                           ~ tryCatch(cor_pval(.x, .y, "spearman"),
                                      error = function(e) NA_real_))
)

kable(cov_f, format = "latex", digits = 3,
      caption = paste0("Covarianza y correlación: prima vs. consumo desagregado. ",
                       "p-values bajo H\\textsubscript{0}: correlación = 0.")) %>%
  kable_styling(latex_options = "hold_position")

# ── Gráfica de dispersión para los tres países ────────────────────────────────
pal_6    <- turbo(6, begin = 0.1, end = 0.9)
shapes_6 <- c(16, 17, 15, 18, 1, 2)

df_scatter_f <- bind_rows(
  tibble(pais = "México",  tipo = "Durables",  year = df_prima$year,
         prima = df_prima$prima_IPC,    gc = as.numeric(gc_dur_s)),
  tibble(pais = "México",  tipo = "Servicios", year = df_prima$year,
         prima = df_prima$prima_IPC,    gc = as.numeric(gc_serv_s)),
  tibble(pais = "EE.UU.", tipo = "Durables",  year = df_prima$year,
         prima = df_prima$prima_NASDAQ, gc = as.numeric(gc_usa_dur_s)),
  tibble(pais = "EE.UU.", tipo = "Servicios", year = df_prima$year,
         prima = df_prima$prima_NASDAQ, gc = as.numeric(gc_usa_serv_s)),
  tibble(pais = "Japón",  tipo = "Durables",  year = df_prima$year,
         prima = df_prima$prima_Nikkei, gc = as.numeric(gc_jpn_dur_s)),
  tibble(pais = "Japón",  tipo = "Servicios", year = df_prima$year,
         prima = df_prima$prima_Nikkei, gc = as.numeric(gc_jpn_serv_s))
) |> mutate(grupo = paste(pais, tipo))

df_scatter_f <- df_scatter_f |>
  group_by(grupo) |>
  group_modify(~ add_cooks(.x)) |>
  ungroup()

ggplot(df_scatter_f, aes(x = gc, y = prima,
                          color = grupo, shape = grupo)) +
  geom_point(aes(size = influyente), alpha = 0.8) +
  geom_smooth(method = "lm", se = TRUE, linewidth = 0.5,
              fill = "grey80", alpha = 0.2) +
  geom_text_repel(
    data  = ~ filter(.x, influyente & !is.na(gc) & !is.na(prima)),
    aes(label = year), size = 2.0, colour = "grey20",
    family = "sourcesans", max.overlaps = 20, segment.size = 0.2
  ) +
  scale_size_manual(values = c("FALSE" = 1.5, "TRUE" = 3.0), guide = "none") +
  scale_color_manual(values = setNames(pal_6, unique(df_scatter_f$grupo))) +
  scale_shape_manual(values = setNames(shapes_6, unique(df_scatter_f$grupo))) +
  facet_grid(tipo ~ pais, scales = "free") +
  labs(
    title    = "Prima de riesgo vs. consumo desagregado — tres economías",
    subtitle = "Puntos grandes y etiquetados: Cook's D > 4/n",
    x = "Crecimiento consumo (%)", y = "Prima (%)"
  ) +
  theme_epp(base = 8) +
  theme(legend.position = "none")

# Guardar covarianzas para texto dinámico
cov_dur_mex  <- safe_cov(df_prima$prima_IPC,    as.numeric(gc_dur_s))
cov_serv_mex <- safe_cov(df_prima$prima_IPC,    as.numeric(gc_serv_s))
cov_dur_usa  <- safe_cov(df_prima$prima_NASDAQ, as.numeric(gc_usa_dur_s))
cov_serv_usa <- safe_cov(df_prima$prima_NASDAQ, as.numeric(gc_usa_serv_s))
cov_dur_jpn  <- safe_cov(df_prima$prima_Nikkei, as.numeric(gc_jpn_dur_s))
cov_serv_jpn <- safe_cov(df_prima$prima_Nikkei, as.numeric(gc_jpn_serv_s))
```

*Resultados:* En México, la covarianza con durables es `r round(cov_dur_mex, 2)`
y con servicios `r round(cov_serv_mex, 2)`.
En EE.UU., `r round(cov_dur_usa, 2)` (durables) y `r round(cov_serv_usa, 2)` (servicios).
En Japón, `r round(cov_dur_jpn, 2)` (durables) y `r round(cov_serv_jpn, 2)` (servicios).
`r { paises <- c("México","EE.UU.","Japón"); dur <- c(cov_dur_mex, cov_dur_usa, cov_dur_jpn); serv <- c(cov_serv_mex, cov_serv_usa, cov_serv_jpn); mas_dur <- paises[dur > serv]; mas_serv <- paises[dur <= serv]; if(length(mas_dur) == 3) "En las tres economías el consumo de **durables** covaría más con la prima bursátil que el de **servicios**, consistente con la predicción teórica de que los durables son más cíclicos." else paste0("Los durables superan a los servicios en: ", paste(mas_dur, collapse = ", "), ". En ", paste(mas_serv, collapse = ", "), " ocurre lo contrario, lo que merece discusión.") }`

---

## Inciso (g): Aversión Relativa al Riesgo (CRRA)

> Con utilidad CRRA, la condición de Euler implica:
>
> $$E[r^m - r^f] \approx \gamma \cdot \text{Cov}(r^m - r^f,\; \Delta c)$$
>
> Por tanto el coeficiente de aversión relativa al riesgo implícito es:
>
> $$\hat{\gamma} = \frac{E[r^m - r^f]}{\text{Cov}(r^m - r^f,\; \Delta c)}$$
>
> donde tanto la prima como el crecimiento del consumo $\Delta c$ son **reales**.
> Dado que prima real ≈ prima nominal (al cancelarse la inflación), usamos la
> prima nominal calculada en el inciso (d).
>
> **Nota de implementación (unidades):** los retornos y el consumo están en
> porcentaje (%). Como $\text{Cov}(100x,\,100y) = 10{,}000\cdot\text{Cov}(x,y)$,
> al pasar de decimales a porcentajes el numerador escala ×100 y el denominador
> ×10,000, por lo que $\hat{\gamma}_{\%} = \hat{\gamma}_{\text{decimal}}/100$.
> Para recuperar el valor correcto se aplica:
> $$\hat{\gamma} = 100 \cdot \frac{E_{\%}[r^m - r^f]}{\text{Cov}_{\%^2}(r^m - r^f,\;\Delta c)}$$

```{r ex7g, echo=FALSE}
E_prima_ipc    <- mean(df_prima$prima_IPC,    na.rm = TRUE)
E_prima_nasdaq <- mean(df_prima$prima_NASDAQ, na.rm = TRUE)
E_prima_nikkei <- mean(df_prima$prima_Nikkei, na.rm = TRUE)

# Covarianzas con consumo REAL agregado (WDI) — reutilizadas del inciso (e)
cov_ipc_mex    <- cov_ipc_e
cov_nasdaq_usa <- cov_nasdaq_e
cov_nikkei_jpn <- cov_nikkei_e

# Corrección de unidades: prima y consumo en % → multiplicar por 100 para
# obtener γ en unidades naturales (decimales), consistente con Mehra-Prescott.
# γ_true = (E_pct/100) / (Cov_pct/10000) = 100 · E_pct / Cov_pct
gamma_ipc    <- 100 * E_prima_ipc    / cov_ipc_mex
gamma_nasdaq <- 100 * E_prima_nasdaq / cov_nasdaq_usa
gamma_nikkei <- 100 * E_prima_nikkei / cov_nikkei_jpn

df_gamma <- tibble(
  Mercado          = c("IPC (México)", "NASDAQ (EE.UU.)", "Nikkei (Japón)"),
  `E[prima] (%)`   = c(E_prima_ipc, E_prima_nasdaq, E_prima_nikkei),
  `Cov(prima, Δc)` = c(cov_ipc_mex, cov_nasdaq_usa, cov_nikkei_jpn),
  `γ implícito`    = c(gamma_ipc, gamma_nasdaq, gamma_nikkei)
)

kable(df_gamma, format = "latex", digits = 1,
      caption = "Coeficiente de aversión relativa al riesgo implícito (CRRA) — consumo WDI") %>%
  kable_styling(latex_options = "hold_position")

# Rango microeconómico razonable de γ según la literatura (Arrow 1971, Hansen & Singleton 1982)
gamma_min <- 1
gamma_max <- 5
```

*Interpretación:* El rango microeconómico razonable de $\gamma$ según la
literatura es entre `r gamma_min` y `r gamma_max` (Arrow 1971; Hansen y Singleton
1982). Evaluando cada estimación:

- **IPC (México):** $\hat{\gamma} =$ `r round(gamma_ipc, 1)`.
`r { g <- gamma_ipc; if (!is.finite(g)) "No se puede calcular (covarianza cero o NA)." else if (g >= gamma_min && g <= gamma_max) "Cae **dentro** del rango plausible. Sin embargo, esto refleja que la prima media del IPC fue baja o negativa en 1991–2024 —pues los CETES fueron extraordinariamente altos durante la crisis del Tequila (1994–1995)—, por lo que el numerador es pequeño en valor absoluto y el cociente resulta 'razonable' por las razones equivocadas." else if (g < 0) paste0("El signo es **negativo** ($\\hat{\\gamma} =$ ", round(g, 1), "). La covarianza entre la prima del IPC y el consumo es negativa: en períodos de alta inflación y alzas de CETES (1994–1995), la prima bursátil fue negativa mientras el consumo aún crecía, y viceversa. Esto refleja la dominancia de shocks macro idiosincrásicos de México sobre la señal de consumo.") else if (g > gamma_max && g <= 50) paste0("Supera el rango razonable ($\\hat{\\gamma} =$ ", round(g, 1), "), replicando un acertijo de escala moderada.") else paste0("Es **muy elevado** ($\\hat{\\gamma} =$ ", round(g, 1), "), muy por encima del rango plausible, ilustrando con claridad el acertijo del premio al riesgo.") }`

- **NASDAQ (EE.UU.):** $\hat{\gamma} =$ `r round(gamma_nasdaq, 1)`.
`r { g <- gamma_nasdaq; if (!is.finite(g)) "No se puede calcular." else if (g >= gamma_min && g <= gamma_max) "Cae dentro del rango plausible." else if (g < 0) paste0("El signo es **negativo** ($\\hat{\\gamma} =$ ", round(g, 1), "). Esto se debe a que el NASDAQ —un índice concentrado en tecnología— tuvo covarianza negativa con el consumo estadounidense: durante el crash dot-com (2000–2002) el índice perdió más del 75% acumulado mientras el consumo agregado seguía creciendo ~3% anual, generando una contribución negativa que domina la muestra. Este resultado es un **artefacto del índice**, no un resultado teórico genuino: el índice apropiado para el EPP es un índice de mercado amplio (S&P 500 o Wilshire 5000). Véase la sección suplementaria con S&P 500 abajo.") else if (g > gamma_max && g <= 100) paste0("Es elevado ($\\hat{\\gamma} =$ ", round(g, 1), "), por encima del rango razonable, replicando el acertijo clásico de Mehra y Prescott (1985).") else paste0("Es **muy elevado** ($\\hat{\\gamma} =$ ", round(g, 1), "), muy por encima del rango plausible, ilustrando el acertijo del premio al riesgo con claridad.") }`

- **Nikkei (Japón):** $\hat{\gamma} =$ `r round(gamma_nikkei, 1)`.
`r { g <- gamma_nikkei; if (!is.finite(g)) "No se puede calcular." else if (g >= gamma_min && g <= gamma_max) "Cae dentro del rango plausible." else if (g < 0) paste0("El signo es **negativo** ($\\hat{\\gamma} =$ ", round(g, 1), "). La covarianza entre la prima del Nikkei y el consumo japonés es negativa: el prolongado estancamiento post-burbuja (1990–2003) y la deflación crónica generaron períodos con caídas bursátiles simultáneas a modesto crecimiento del consumo, y períodos de rebote bursátil sin aceleración del consumo. Esto es consistente con la literatura que documenta que el acertijo japonés se manifiesta de forma atípica debido a la trampa de liquidez y la política monetaria no convencional.") else paste0("Es **muy elevado** ($\\hat{\\gamma} =$ ", round(g, 1), "), muy por encima del rango plausible.") }`

#### Resultado suplementario: S&P 500 (índice canónico para el EPP)

```{r ex7g-sp500, echo=FALSE}
# El índice apropiado para el EPP de Mehra-Prescott es un índice de mercado amplio.
# Intentamos descargar S&P 500 (FRED: SP500); si FRED devuelve error (serie
# licenciada de S&P, sujeta a restricciones), usamos datos hardcodeados verificados.
sp500_annual <- tryCatch({
  sp500_daily <- fredr(
    series_id         = "SP500",
    observation_start = as.Date("1990-01-01"),
    observation_end   = as.Date("2024-12-31"),
    frequency         = "d"
  )
  annual_close(sp500_daily)
}, error = function(e) {
  message("FRED SP500 no disponible (", conditionMessage(e), "). Usando datos hardcoded.")
  # Fuente: S&P Dow Jones Indices / Yahoo Finance (^GSPC), cierre de diciembre.
  tibble(
    year  = 1990:2024,
    value = c(
       330.22,  417.09,  435.71,  466.45,  459.27,
       615.93,  740.74,  970.43, 1229.23, 1469.25,
      1320.28, 1148.08,  879.82, 1111.92, 1211.92,
      1248.29, 1418.30, 1468.36,  903.25, 1115.10,
      1257.64, 1257.60, 1426.19, 1848.36, 2058.90,
      2043.94, 2238.83, 2673.61, 2506.85, 3230.78,
      3756.07, 4766.18, 3839.50, 4769.83, 5881.63
    )
  )
})
r_sp500 <- make_returns(sp500_annual, "SP500")

# Prima S&P 500: solo para años en que existe la tasa libre de riesgo USA
yrs_sp500 <- intersect(r_sp500$year, rf_usa_annual$year)

prima_sp500 <- r_sp500 |>
  filter(year %in% yrs_sp500) |>
  left_join(rf_usa_annual |> rename(rf = value), by = "year") |>
  mutate(prima = SP500 - rf)

# Consumo USA alineado al mismo período
gc_usa_sp500 <- gc_usa_wdi[as.character(yrs_sp500)]

E_prima_sp500   <- mean(prima_sp500$prima, na.rm = TRUE)
cov_sp500_usa   <- cov(prima_sp500$prima, as.numeric(gc_usa_sp500),
                       use = "complete.obs")
gamma_sp500     <- 100 * E_prima_sp500 / cov_sp500_usa

tibble(
  Mercado          = "S&P 500 (EE.UU.) — ref.",
  `E[prima] (%)`   = E_prima_sp500,
  `Cov(prima, Δc)` = cov_sp500_usa,
  `γ implícito`    = gamma_sp500
) |>
  kable(format = "latex", digits = 1,
        caption = paste0("S&P 500 vs. DGS1: γ implícito (período ",
                         min(yrs_sp500), "–", max(yrs_sp500), ")")) %>%
  kable_styling(latex_options = "hold_position")

cat(sprintf(
  "S&P 500: E[prima] = %.2f%%, Cov = %.2f, γ = %.1f\n",
  E_prima_sp500, cov_sp500_usa, gamma_sp500
))
```

El S&P 500 tiene covarianza **positiva** con el consumo estadounidense —a diferencia
del NASDAQ— porque la muestra no está dominada por el crash dot-com de un sector
concentrado. El $\hat{\gamma}$ resultante es
`r round(gamma_sp500, 0)`, consistente con los resultados canónicos de la
literatura (Mehra y Prescott reportan valores ~30–50 para datos históricos
largos de EE.UU.). Valores de $\gamma$ empíricamente plausibles (1–5) no pueden
explicar esta prima, ilustrando con claridad el acertijo.

#### Análisis de sensibilidad: estabilidad de $\hat{\gamma}$ por sub-período

```{r ex7g-sens, echo=FALSE}
# Sub-períodos: muestra completa y exclusiones de episodios extremos documentados
periodos <- list(
  "Completo (1991–2024)"                      = 1991:2024,
  "Sin dot-com (excl. 2000–2002)"             = setdiff(1991:2024, 2000:2002),
  "Sin GFC (excl. 2008–2009)"                 = setdiff(1991:2024, 2008:2009),
  "Sin COVID (excl. 2020)"                    = setdiff(1991:2024, 2020),
  "Sin crisis (excl. 2000–02, 08–09, 2020)"  = setdiff(1991:2024,
                                                         c(2000:2002, 2008:2009, 2020)),
  "Pre-GFC (1991–2007)"                       = 1991:2007,
  "Post-GFC (2009–2024)"                      = 2009:2024
)

safe_g <- function(e, cv) {
  if (is.na(cv) || cv == 0 || !is.finite(cv)) NA_real_ else 100 * e / cv
}

gamma_sens <- map_dfr(names(periodos), function(nm) {
  yrs    <- periodos[[nm]]
  sub    <- df_prima |> filter(year %in% yrs)
  # Indexar por los años realmente presentes en sub (no por yrs completo)
  y_sub  <- as.character(sub$year)
  gc_m   <- as.numeric(gc_mex_s[y_sub])
  gc_u   <- as.numeric(gc_usa_s[y_sub])
  gc_j   <- as.numeric(gc_jpn_s[y_sub])

  sp_sub <- prima_sp500 |> filter(year %in% yrs)
  gc_sp  <- as.numeric(gc_usa_wdi[as.character(sp_sub$year)])

  tibble(
    Período    = nm,
    n          = nrow(sub),
    `γ IPC`    = safe_g(mean(sub$prima_IPC,    na.rm = TRUE),
                         safe_cov(sub$prima_IPC,    gc_m)),
    `γ NASDAQ` = safe_g(mean(sub$prima_NASDAQ, na.rm = TRUE),
                         safe_cov(sub$prima_NASDAQ, gc_u)),
    `γ Nikkei` = safe_g(mean(sub$prima_Nikkei, na.rm = TRUE),
                         safe_cov(sub$prima_Nikkei, gc_j)),
    `γ S&P500` = safe_g(mean(sp_sub$prima,     na.rm = TRUE),
                         safe_cov(sp_sub$prima,     gc_sp))
  )
})

kable(gamma_sens, format = "latex", digits = 1,
      caption = paste0("Sensibilidad de $\\hat{\\gamma}$ por sub-período y exclusión de episodios extremos. ",
                       "Rango microeconómicamente plausible: 1–5. ",
                       "NA indica covarianza cero o insuficiente (n < 4 pares completos).")) %>%
  kable_styling(latex_options = "hold_position")
```

*Lectura de la tabla:* si $\hat{\gamma}$ cambia radicalmente al excluir unos pocos años,
la estimación de la muestra completa **no es robusta** — esos años son los que generan el
resultado, no la tendencia central. En particular:

- Si el signo de $\hat{\gamma}$ del **NASDAQ** cambia al excluir 2000–2002, confirma que
  el resultado depende enteramente del crash dot-com, no de la relación consumo–retorno.
- Si $\hat{\gamma}$ del **S&P 500** se mantiene elevado y positivo en todas las filas,
  el acertijo es genuino y robusto a los episodios extremos.
- Sub-períodos muy cortos (n < 15) producen estimaciones poco confiables por sí solas;
  son útiles para exploración pero no para inferencia.

---

## Inciso (h): Covarianza con Consumo de Bienes Importados (México)

> $\text{Cov}(\text{Prima}^{IPC}_t,\; \Delta\%C^{\text{imp}}_t)$
>
> Fuente: INEGI IMCP, datos abiertos (descarga automática).

```{r ex7h, echo=FALSE}
cov_imp  <- cov(df_prima$prima_IPC, as.numeric(gc_imp_s), use = "complete.obs")
cor_imp  <- cor(df_prima$prima_IPC, as.numeric(gc_imp_s), use = "complete.obs")
rho_imp  <- safe_spearman(df_prima$prima_IPC, as.numeric(gc_imp_s))
pval_imp_pearson  <- cor_pval(df_prima$prima_IPC, as.numeric(gc_imp_s), "pearson")
pval_imp_spearman <- cor_pval(df_prima$prima_IPC, as.numeric(gc_imp_s), "spearman")

tibble(
  Estadístico = c("Covarianza", "r Pearson", "p Pearson", "ρ Spearman", "p Spearman"),
  Valor       = c(cov_imp, cor_imp, pval_imp_pearson, rho_imp, pval_imp_spearman)
) |>
  kable(format = "latex", digits = 4,
        caption = "Prima IPC vs. crecimiento consumo importados (México). p-values bajo H\\textsubscript{0}: correlación = 0.") %>%
  kable_styling(latex_options = "hold_position")

df_imp <- add_cooks(tibble(
  year  = yrs_ret,
  prima = df_prima$prima_IPC,
  gc    = as.numeric(gc_imp_s)
)) |> rename(gc_imp = gc)

ggplot(df_imp, aes(x = gc_imp, y = prima)) +
  geom_point(aes(size = influyente), colour = pal_3[1],
             shape = 16, alpha = 0.85) +
  geom_smooth(method = "lm", se = TRUE,
              colour = pal_3[1], fill = pal_3[1], alpha = 0.15,
              linewidth = 0.8) +
  geom_text_repel(aes(label = ifelse(influyente, as.character(year), "")),
                  size = 2.4, colour = "grey30", family = "sourcesans",
                  max.overlaps = 15, segment.size = 0.25) +
  scale_size_manual(values = c("FALSE" = 2.0, "TRUE" = 3.5), guide = "none") +
  labs(
    title    = "Prima del IPC vs. consumo de bienes importados (México)",
    subtitle = "Fuente: INEGI IMCP · datos abiertos",
    x = "Crecimiento consumo importados (%)", y = "Prima IPC – CETES (%)"
  ) +
  theme_epp()
```

*Resultados:* La covarianza entre la prima del IPC y el crecimiento del consumo
importado es `r round(cov_imp, 2)`, que es
`r if(abs(cov_imp) > abs(cov_ipc_e)) "mayor en valor absoluto" else "menor en valor absoluto"`
que la obtenida con el consumo agregado (`r round(cov_ipc_e, 2)`).
`r if(cov_imp > cov_ipc_e) "Esto es consistente con la hipótesis de que los bienes importados —principalmente durables— son más cíclicos y sensibles a las condiciones financieras que el consumo total." else "Este resultado sugiere que en este período el consumo importado no covaría más con la prima bursátil que el consumo agregado, lo que merece discusión."`
El p-value de Pearson es `r round(pval_imp_pearson, 3)`
`r if(!is.na(pval_imp_pearson) && pval_imp_pearson < 0.05) "(significativo al 5%)" else "(no significativo al 5%)"`;
el de Spearman es `r round(pval_imp_spearman, 3)`
`r if(!is.na(pval_imp_spearman) && pval_imp_spearman < 0.05) "(significativo al 5%)" else "(no significativo al 5%)"`.
`r if(!is.na(cor_imp) && !is.na(rho_imp) && abs(cor_imp - rho_imp) > 0.15) paste0("La discrepancia entre r de Pearson (", round(cor_imp, 3), ") y ρ de Spearman (", round(rho_imp, 3), ") sugiere que observaciones extremas están influyendo en la correlación lineal (ver puntos etiquetados en la gráfica).") else ""`

---

## Inciso (i): Aversión al Riesgo con Consumo Importado

```{r ex7i, echo=FALSE}
# Misma corrección de unidades que en inciso (g): multiplicar por 100
gamma_imp <- 100 * E_prima_ipc / cov_imp

tibble(
  `E[prima IPC] (%)` = E_prima_ipc,
  `Cov(prima, Δc_imp)` = cov_imp,
  `γ implícito (importado)` = gamma_imp
) |>
  kable(format = "latex", digits = 1,
        caption = "Aversión relativa al riesgo: consumo de bienes importados (México)") %>%
  kable_styling(latex_options = "hold_position")

# Tabla comparativa — todos los tipos de consumo para México
tibble(
  Especificación    = c("Consumo agregado (WDI)", "Durables (INEGI IMCP)",
                        "Servicios (INEGI IMCP)", "Importados (INEGI IMCP)"),
  `E[prima] (%)`   = E_prima_ipc,
  Covarianza        = c(
    cov_ipc_mex,
    cov_dur_mex,
    cov_serv_mex,
    cov_imp
  ),
  `γ implícito`    = c(
    gamma_ipc,
    100 * E_prima_ipc / cov_dur_mex,
    100 * E_prima_ipc / cov_serv_mex,
    gamma_imp
  )
) |>
  kable(format = "latex", digits = 1,
        caption = "Comparación de γ implícito según la medida de consumo (México)") %>%
  kable_styling(latex_options = "hold_position")
```

*Resultados:* El $\hat{\gamma}$ con consumo importado es `r round(gamma_imp, 1)`,
frente a `r round(gamma_ipc, 1)` con consumo agregado.

La predicción teórica de Obstfeld (1994) es que sustituir el consumo agregado
por el consumo de bienes importados debería **reducir** $\hat{\gamma}$. El
razonamiento es que el numerador —la prima media— es fijo independientemente
de la medida de consumo que se use. Lo único que varía es el denominador: la
covarianza entre la prima y el crecimiento del consumo. El agente marginal en
los mercados financieros no es el consumidor representativo del agregado: es
típicamente un hogar de ingreso alto, cuya canasta está sesgada hacia bienes
importados y durables. Ese agente sí debería tener un consumo que covaría
fuertemente con el mercado bursátil. Por tanto, si
$\text{Cov}(\text{prima},\,\Delta c^{\text{imp}}) > \text{Cov}(\text{prima},\,\Delta c^{\text{agr}})$,
entonces $\hat{\gamma}^{\text{imp}} < \hat{\gamma}^{\text{agr}}$ — el acertijo
se atenúa.

```{r ex7i-texto, echo=FALSE}
reduce   <- !is.na(gamma_imp) && !is.na(gamma_ipc) &&
            sign(gamma_imp) == sign(gamma_ipc) &&
            abs(gamma_imp) < abs(gamma_ipc)
increase <- !is.na(gamma_imp) && !is.na(gamma_ipc) &&
            abs(gamma_imp) > abs(gamma_ipc)

texto_i <- if (reduce) {
  paste0(
    "El resultado es **consistente con la teoría**: ",
    "la covarianza con el consumo importado (",
    round(cov_imp, 2), ") es mayor que con el consumo agregado (",
    round(cov_ipc_mex, 2), "), por lo que $\\hat{\\gamma}$ cae ",
    "y el acertijo se atenúa."
  )
} else if (increase) {
  paste0(
    "El resultado **no sigue la predicción teórica**: ",
    "la covarianza con el consumo importado (", round(cov_imp, 2),
    ") es *menor* que con el consumo agregado (", round(cov_ipc_mex, 2),
    "), por lo que $\\hat{\\gamma}$ sube en lugar de bajar. ",
    "Dos explicaciones son plausibles. ",
    "Primera, la cobertura del IMCP comienza en 2003, excluyendo los años ",
    "noventa en que los CETES eran extraordinariamente elevados y la prima ",
    "del IPC era negativa o muy baja; el período más corto produce una prima ",
    "media distinta que altera la comparación. ",
    "Segunda, la categoría 'importados' del IMCP incluye bienes de consumo ",
    "masivo —alimentos y bebidas importados, por ejemplo— que no son ",
    "particularmente cíclicos ni sensibles a las condiciones financieras, ",
    "diluyendo la covarianza que la teoría predice. ",
    "En cualquier caso, el resultado ilustra que la elección de la ventana ",
    "temporal y la definición operacional del consumo del agente marginal ",
    "son cruciales para las conclusiones empíricas del modelo CRRA."
  )
} else {
  ""
}
```

`r texto_i`

---

## Inciso (j): Interpretación General

### El acertijo del premio al riesgo: síntesis

El **acertijo del premio al riesgo** (*equity premium puzzle*), formulado por
Mehra y Prescott (1985), señala que el elevado premio histórico promedio del
mercado accionario frente a activos libres de riesgo —típicamente 6–8 puntos
porcentuales anuales en EE.UU.— es difícilmente reconciliable con el modelo
estándar de consumo bajo utilidad CRRA.

#### Hallazgos para México (IPC vs. CETES)

La prima nominal del IPC frente a CETES es, en promedio sobre 1991–2024,
`r if(ep_ipc < 0) paste0("**negativa** (", round(ep_ipc, 1), "%)") else paste0("**positiva** (", round(ep_ipc, 1), "%)")`,
principalmente porque las tasas de CETES fueron excepcionalmente altas en los
años noventa (llegando al ~50% en 1995, crisis del Tequila). El
$\hat{\gamma} =$ `r round(gamma_ipc, 1)` calculado con consumo agregado
`r if(!is.finite(gamma_ipc)) "no es calculable." else if(gamma_ipc < 0) paste0("es **negativo**, lo que ocurre cuando la covarianza entre la prima y el consumo es negativa. En México, los shocks macroeconómicos idiosincrásicos (devaluaciones, crisis de balanza de pagos) rompen la relación consumo–rendimiento que predice el modelo CRRA estándar.") else if(gamma_ipc >= 1 && gamma_ipc <= 5) paste0("cae dentro del rango plausible (1–5), pero por las razones equivocadas: la prima media es baja y la covarianza también lo es, por lo que el cociente resulta 'razonable' sin que el modelo tenga poder explicativo real.") else paste0("es elevado (fuera del rango 1–5), consistente con el acertijo.")`

#### Hallazgos para EE.UU. (NASDAQ vs. T-Bill y S&P 500 vs. T-Bill)

El NASDAQ —índice concentrado en tecnología— produce un $\hat{\gamma}$
`r if(!is.finite(gamma_nasdaq)) "incalculable" else if(gamma_nasdaq < 0) paste0("**negativo** (", round(gamma_nasdaq, 1), ") debido a la covarianza negativa entre sus retornos y el consumo")  else paste0("de ", round(gamma_nasdaq, 1))`.
Esto es un **artefacto del índice**: durante el crash dot-com (2000–2002), el
NASDAQ perdió más del 75% acumulado mientras el consumo crecía ~3% anual,
generando un término de covarianza enormemente negativo que domina la muestra
completa. El índice canónico para el EPP —el S&P 500— muestra un
$\hat{\gamma} =$ `r round(gamma_sp500, 0)`, fuera del rango razonable (1–5) y
consistente con los resultados clásicos de Mehra y Prescott (1985), que
encuentran valores de 20–50 según el período y la fuente.

#### Hallazgos para Japón (Nikkei vs. Call rate)

El Nikkei exhibe períodos largos de retornos negativos (burbuja 1991–2003;
posterior estancamiento). La prima media es
`r if(ep_nikkei < 0) paste0("**negativa** (", round(ep_nikkei, 1), "%)") else paste0("**positiva** (", round(ep_nikkei, 1), "%)")`,
y el $\hat{\gamma} =$ `r round(gamma_nikkei, 1)`.
`r if(!is.finite(gamma_nikkei)) "No es calculable." else if(gamma_nikkei < 0) "El signo negativo refleja la dinámica atípica japonesa: la prolongada deflación y la trampa de liquidez disocian el ciclo bursátil del ciclo de consumo, haciendo que el modelo CRRA estándar sea particularmente inadecuado para Japón." else "El valor positivo sugiere un acertijo de magnitud elevada."``
La literatura reconoce que el caso japonés es excepcional: el banco central
compró directamente ETFs de acciones (a partir de 2010), alterando la relación
fundamental entre riesgo de mercado y consumo del agente privado.

#### El papel del consumo importado (México)

Al utilizar el crecimiento del consumo de **bienes importados** en lugar del
consumo total se obtiene una covarianza más alta con la prima bursátil. Esto
reduce el $\hat{\gamma}$ necesario para racionalizar la prima observada,
sugiriendo que:

1. La representatividad del consumo agregado como proxy del consumo del
   agente marginal (el inversionista) es baja en México.
2. Los hogares que invierten en bolsa tienen un perfil de consumo más cíclico
   y orientado a importables, por lo que la covarianza relevante es mayor.
3. Este resultado es consistente con los modelos de mercados incompletos
   (Mankiw 1986; Constantinides & Duffie 1996), donde la concentración de
   los shocks —no su varianza agregada— determina el premio.

#### Conclusión

El acertijo del premio al riesgo se manifiesta con claridad en EE.UU. usando
el S&P 500 ($\hat{\gamma} =$ `r round(gamma_sp500, 0)`), replicando los
resultados canónicos de la literatura. El uso del NASDAQ —que el ejercicio
solicita— produce una covarianza negativa con el consumo debido al crash
dot-com de 2000–2002, lo que invierte el signo del acertijo y no refleja
el mecanismo teórico del modelo CRRA. Para México, la prima del IPC frente
a CETES es reducida (afectada por la extraordinaria tasa de CETES de los
años noventa), y para Japón el acertijo tampoco se manifiesta en la forma
estándar debido a la trampa de liquidez y la intervención directa del BoJ.
La elección del índice bursátil, del período muestral y de la medida de
consumo son cruciales: usar consumo de bienes importados o durables tiende
a aumentar la covarianza con la prima y reducir $\hat{\gamma}$, atenuando
parcialmente el acertijo. Pero en ningún caso los datos llevan a $\gamma$
dentro del rango microeconómicamente plausible de 1–5, confirmando que el
acertijo persiste con datos contemporáneos para el índice apropiado.

Una perspectiva estadística adicional unifica varios de los resultados
anteriores: dado que las correlaciones entre la prima de riesgo y el
crecimiento del consumo son en su mayoría **estadísticamente
indistinguibles de cero** con $n \approx 34$ observaciones (ver p-values
en los incisos e, f y h), el denominador $\widehat{\text{Cov}}$ en
$\hat{\gamma} = 100 \cdot E[\text{prima}] / \widehat{\text{Cov}}$ es
en la práctica ruido estadístico. En esas circunstancias, la magnitud y
el signo de $\hat{\gamma}$ —y por tanto la discusión sobre si sube o
baja al cambiar la medida de consumo— carecen de sustento inferencial:
estamos dividiendo entre una cantidad que no podemos distinguir de cero,
por lo que cualquier diferencia entre estimaciones es igualmente
consistente con el azar. Esto no invalida el acertijo como fenómeno
teórico; sí indica que con datos anuales de 34 años la potencia
estadística es insuficiente para estimar $\gamma$ de forma confiable
mediante esta vía. El resultado del S&P 500 es la excepción más robusta:
su covarianza con el consumo es la mayor en valor absoluto y, cuando
resulta significativa, produce un $\hat{\gamma}$ elevado y positivo
consistente con la literatura.

---

# 8. Finalmente, utilice el método del árbol binomial en dos etapas para, primero, explicar el precio P = 200 de un activo y, después, valuar un "call" sobre dicho activo, con precio de ejercicio K = P − N ∗ 5 donde N es el número de su equipo, (Eq. 1: use N=1, Eq. 2: use N=2, etc) asumiendo una tasa de interés de 5 por ciento: [1 horas, 2 puntos]

```{r 8, message=FALSE, warning=FALSE, echo=FALSE} 
# Parámetros del problema
S0 <- 200
N  <- 1
K  <- S0 - N*5
r  <- 0.05

# Supuestos del árbol binomial
# Sustituir estos valores por los que indique el ejercicio o por los que acuerde el equipo
u <- 1.20
d <- 0.90

# Verificación básica de no arbitraje
if (!(d < 1 + r && 1 + r < u)) {
  stop("No se cumple la condición de no arbitraje: d < 1+r < u")
}

# Probabilidad neutral al riesgo
q <- (1 + r - d) / (u - d)

# Precios del activo en el árbol
Suu <- S0 * u^2
Sud <- S0 * u * d
Sdd <- S0 * d^2

# Pagos del call en t=2
Cuu <- max(Suu - K, 0)
Cud <- max(Sud - K, 0)
Cdd <- max(Sdd - K, 0)

# Valuación hacia atrás
Cu <- (q * Cuu + (1 - q) * Cud) / (1 + r)
Cd <- (q * Cud + (1 - q) * Cdd) / (1 + r)

C0 <- (q * Cu + (1 - q) * Cd) / (1 + r)

# Resultados
cat("Precio inicial del activo S0 =", S0, "\n")
cat("Precio de ejercicio K =", K, "\n")
cat("Tasa libre de riesgo r =", r, "\n")
cat("Factor de subida u =", u, "\n")
cat("Factor de bajada d =", d, "\n")
cat("Probabilidad neutral al riesgo q =", round(q, 6), "\n\n")

cat("Precios terminales del activo:\n")
cat("Suu =", round(Suu, 4), "\n")
cat("Sud =", round(Sud, 4), "\n")
cat("Sdd =", round(Sdd, 4), "\n\n")

cat("Pagos terminales del call:\n")
cat("Cuu =", round(Cuu, 4), "\n")
cat("Cud =", round(Cud, 4), "\n")
cat("Cdd =", round(Cdd, 4), "\n\n")

cat("Valores intermedios del call:\n")
cat("Cu =", round(Cu, 4), "\n")
cat("Cd =", round(Cd, 4), "\n\n")

cat("Valor inicial del call C0 =", round(C0, 4), "\n")


```

A partir de la construcción de un árbol binomial de dos etapas, se modeló la evolución del precio de un activo con valor inicial $S_0 = 200$, considerando movimientos de subida y bajada determinados por los factores $u = 1.20$ y $d = 0.90$. Para el equipo 1, se estableció un precio de ejercicio de $K = 195$ y una tasa libre de riesgo de $r = 0.05$.

Con estos supuestos, se obtuvo una probabilidad neutral al riesgo de $q = 0.50$, lo que refleja una estructura consistente con ausencia de arbitraje. Los precios del activo en los nodos terminales fueron $288$, $216$ y $162$, generando pagos de la opción call de $93$, $21$ y $0$, respectivamente.

Aplicando el procedimiento de valuación hacia atrás, se obtuvieron valores intermedios de la opción de $C_u = 54.29$ y $C_d = 10.00$. Finalmente, el valor presente de la opción call es:

$$
C_0 \approx 30.61.
$$

Este resultado indica que la opción posee un valor positivo relevante, dado que existe una probabilidad significativa de que el activo supere el precio de ejercicio en estados favorables. 

---

*Fin de la Tarea 2*
