---
title: "Tarea 2: Consumo, Macroeconomía 2"
author: "Lorna Leticia Chong Moreno, Luis Felipe Castillo Garrido, Rodrigo Manuel Martínez Olivera"
date: "`r Sys.Date()`"
output:
  pdf_document:
    toc: true
    toc_depth: 3
    number_sections: true
    latex_engine: xelatex
header-includes:
  - \usepackage{amsmath}
  - \usepackage{booktabs}
  - \usepackage{float}
  - \usepackage{geometry}
  - \geometry{margin=1in}
---

```{r setup, include=FALSE}
knitr::opts_chunk$set(
  echo    = TRUE,
  warning = FALSE,
  message = FALSE,
  fig.align = "center",
  fig.pos  = "H"
)

# Common libraries — add more as needed
library(tidyverse)
library(ggplot2)
```

---

# Ejercicio 1: Problemas del libro (Romer, 5a Ed.)

> **Instrucciones:** Resuelva los ejercicios 8.2, 8.3, 8.6 y 8.12 con ayuda de su
> laboratorista y entregue las soluciones a máquina, utilizando LaTeX.
> *(4 horas, 1 punto cada inciso)*

## Ejercicio 8.2

<!-- SOLUCIÓN: Escriba aquí la solución al ejercicio 8.2 -->

$$
% Inserte aquí las ecuaciones del ejercicio 8.2
$$

*Respuesta:*

<!-- ============================================================ -->

## Ejercicio 8.3

<!-- SOLUCIÓN: Escriba aquí la solución al ejercicio 8.3 -->

$$
% Inserte aquí las ecuaciones del ejercicio 8.3
$$

*Respuesta:*

<!-- ============================================================ -->

## Ejercicio 8.6

<!-- SOLUCIÓN: Escriba aquí la solución al ejercicio 8.6 -->

$$
% Inserte aquí las ecuaciones del ejercicio 8.6
$$

*Respuesta:*

<!-- ============================================================ -->

## Ejercicio 8.12

<!-- SOLUCIÓN: Escriba aquí la solución al ejercicio 8.12 -->

$$
% Inserte aquí las ecuaciones del ejercicio 8.12
$$

*Respuesta:*

---

# Ejercicio 2: Simulación de Ingreso Permanente

> **Instrucciones:** Simule una variedad de agentes con ingresos permanentes e
> ingresos transitorios diferentes y calcule la relación entre consumo e ingreso
> bajo diversos supuestos de varianza.
> *(2 horas, 1 punto cada inciso)*

```{r ex2-params}
# Parámetros globales — ajuste según sus supuestos
set.seed(42)

n_personas  <- 20    # número de individuos
n_periodos  <- 30    # observaciones por individuo
mu_Y_P      <- 10    # media del ingreso permanente
sigma_P     <- 4     # varianza σ^P  (ajuste para el inciso g)
sigma_T     <- 2     # varianza σ^T  (ajuste para el inciso h)
sigma_eps   <- 1     # varianza σ^ε  (ajuste para el inciso i)
```

## Inciso (a): Ingresos Permanentes $Y^P_i$

> Cree un vector de 20 ingresos permanentes aleatorios $Y^P_i$, distribuidos
> normalmente, con media 10 y varianza $\sigma^P$. Cree 20 vectores (cada uno
> representa una persona) con 30 observaciones idénticas del ingreso permanente.
> Grafíquelos (eje x: persona; eje y: ingreso permanente).

```{r ex2a}
# --- Ingreso permanente ---
Y_P <- rnorm(n_personas, mean = mu_Y_P, sd = sqrt(sigma_P))

# Matriz: cada columna = una persona, cada fila = período
Y_P_mat <- matrix(rep(Y_P, each = n_periodos),
                  nrow = n_periodos, ncol = n_personas)

# Data frame largo para graficar
df_YP <- data.frame(
  persona = rep(1:n_personas, each = n_periodos),
  periodo = rep(1:n_periodos, times = n_personas),
  Y_P     = as.vector(Y_P_mat)
)

ggplot(df_YP, aes(x = persona, y = Y_P, group = persona)) +
  geom_point(alpha = 0.3, color = "steelblue") +
  geom_point(data = data.frame(persona = 1:n_personas, Y_P = Y_P),
             color = "darkblue", size = 2) +
  labs(title = "Ingreso Permanente por Persona",
       x = "Persona", y = expression(Y^P)) +
  theme_minimal()
```

*Descripción del resultado:*

<!-- ============================================================ -->

## Inciso (b): Ingresos Transitorios $Y^T_{i,t}$

> Cree 20 vectores de 30 ingresos transitorios aleatorios $Y^T_{i,t}$,
> distribuidos normalmente, con media 0 y varianza $\sigma^T$. Grafíquelos.

```{r ex2b}
# --- Ingreso transitorio ---
Y_T_mat <- matrix(rnorm(n_personas * n_periodos, mean = 0, sd = sqrt(sigma_T)),
                  nrow = n_periodos, ncol = n_personas)

df_YT <- data.frame(
  persona = rep(1:n_personas, each = n_periodos),
  periodo = rep(1:n_periodos, times = n_personas),
  Y_T     = as.vector(Y_T_mat)
)

ggplot(df_YT, aes(x = periodo, y = Y_T, color = factor(persona))) +
  geom_line(alpha = 0.6) +
  labs(title = "Ingreso Transitorio por Persona y Período",
       x = "Período", y = expression(Y^T), color = "Persona") +
  theme_minimal() +
  theme(legend.position = "none")
```

*Descripción del resultado:*

<!-- ============================================================ -->

## Inciso (c): Ingreso Total $Y_{i,t}$

> Cree 20 vectores de 30 ingresos totales $Y_{i,t}$, sumando el ingreso
> transitorio y el permanente. Grafíquelos.

```{r ex2c}
# --- Ingreso total ---
Y_mat <- Y_P_mat + Y_T_mat

df_Y <- data.frame(
  persona = rep(1:n_personas, each = n_periodos),
  periodo = rep(1:n_periodos, times = n_personas),
  Y       = as.vector(Y_mat)
)

ggplot(df_Y, aes(x = periodo, y = Y, color = factor(persona))) +
  geom_line(alpha = 0.6) +
  labs(title = "Ingreso Total por Persona y Período",
       x = "Período", y = expression(Y), color = "Persona") +
  theme_minimal() +
  theme(legend.position = "none")
```

*Descripción del resultado:*

<!-- ============================================================ -->

## Inciso (d): Errores de Medición $\epsilon_{i,t}$

> Cree 20 vectores de 30 errores de medición $\epsilon_{i,t}$, distribuidos
> normalmente, con media 0 y varianza $\sigma^\epsilon > 0$. Grafíquelos.

```{r ex2d}
# --- Errores de medición ---
eps_mat <- matrix(rnorm(n_personas * n_periodos, mean = 0, sd = sqrt(sigma_eps)),
                  nrow = n_periodos, ncol = n_personas)

df_eps <- data.frame(
  persona = rep(1:n_personas, each = n_periodos),
  periodo = rep(1:n_periodos, times = n_personas),
  eps     = as.vector(eps_mat)
)

ggplot(df_eps, aes(x = periodo, y = eps, color = factor(persona))) +
  geom_line(alpha = 0.6) +
  labs(title = "Errores de Medición por Persona y Período",
       x = "Período", y = expression(epsilon), color = "Persona") +
  theme_minimal() +
  theme(legend.position = "none")
```

*Descripción del resultado:*

<!-- ============================================================ -->

## Inciso (e): Consumo $C_{i,t}$

> Cree 20 vectores de 30 consumos $C_{i,t}$ de acuerdo a la regla:
> $$C_{i,t} = Y^P_i + 0.1 Y^T_{i,t} + \epsilon_{i,t}$$
> Grafíquelos.

```{r ex2e}
# --- Consumo ---
C_mat <- Y_P_mat + 0.1 * Y_T_mat + eps_mat

df_C <- data.frame(
  persona = rep(1:n_personas, each = n_periodos),
  periodo = rep(1:n_periodos, times = n_personas),
  C       = as.vector(C_mat)
)

ggplot(df_C, aes(x = periodo, y = C, color = factor(persona))) +
  geom_line(alpha = 0.6) +
  labs(title = "Consumo por Persona y Período",
       x = "Período", y = expression(C), color = "Persona") +
  theme_minimal() +
  theme(legend.position = "none")
```

*Descripción del resultado:*

<!-- ============================================================ -->

## Inciso (f): Estimación $C_{i,t} = \alpha + \beta Y_{i,t} + \epsilon_{i,t}$

> Estime la relación lineal entre ingreso total y consumo. Describa el resultado
> y grafique la relación entre las observaciones de consumo y las de ingreso.

```{r ex2f}
# --- Regresión ---
df_reg <- data.frame(C = as.vector(C_mat), Y = as.vector(Y_mat))
modelo  <- lm(C ~ Y, data = df_reg)
summary(modelo)

ggplot(df_reg, aes(x = Y, y = C)) +
  geom_point(alpha = 0.3, color = "steelblue") +
  geom_smooth(method = "lm", se = TRUE, color = "darkred") +
  labs(title = expression(paste("Consumo vs. Ingreso Total: ",
                                C[it] == alpha + beta*Y[it] + epsilon[it])),
       x = "Ingreso Total Y", y = "Consumo C") +
  theme_minimal()
```

*Interpretación:*

<!-- ============================================================ -->

## Inciso (g): $\hat{\beta}$ vs. $\sigma^P$

> Grafique la relación que resulta entre la $\hat{\beta}$ estimada y la varianza $\sigma^P$.

```{r ex2g}
sigma_P_vals <- seq(0.5, 20, by = 0.5)

beta_sigmaP <- sapply(sigma_P_vals, function(sp) {
  YP_   <- rnorm(n_personas, mean = mu_Y_P, sd = sqrt(sp))
  YPm   <- matrix(rep(YP_, each = n_periodos), nrow = n_periodos)
  YTm   <- matrix(rnorm(n_personas * n_periodos, 0, sqrt(sigma_T)), nrow = n_periodos)
  Em    <- matrix(rnorm(n_personas * n_periodos, 0, sqrt(sigma_eps)), nrow = n_periodos)
  Cm    <- YPm + 0.1 * YTm + Em
  Ym    <- YPm + YTm
  coef(lm(as.vector(Cm) ~ as.vector(Ym)))[2]
})

df_g <- data.frame(sigma_P = sigma_P_vals, beta_hat = beta_sigmaP)

ggplot(df_g, aes(x = sigma_P, y = beta_hat)) +
  geom_line(color = "steelblue") +
  geom_point() +
  labs(title = expression(paste(hat(beta), " estimada vs. ", sigma^P)),
       x = expression(sigma^P), y = expression(hat(beta))) +
  theme_minimal()
```

*Interpretación:*

<!-- ============================================================ -->

## Inciso (h): $\hat{\beta}$ vs. $\sigma^T$

> Grafique la relación que resulta entre la $\hat{\beta}$ estimada y la varianza $\sigma^T$.

```{r ex2h}
sigma_T_vals <- seq(0.1, 20, by = 0.5)

beta_sigmaT <- sapply(sigma_T_vals, function(st) {
  YPm <- matrix(rep(rnorm(n_personas, mu_Y_P, sqrt(sigma_P)), each = n_periodos),
                nrow = n_periodos)
  YTm <- matrix(rnorm(n_personas * n_periodos, 0, sqrt(st)), nrow = n_periodos)
  Em  <- matrix(rnorm(n_personas * n_periodos, 0, sqrt(sigma_eps)), nrow = n_periodos)
  Cm  <- YPm + 0.1 * YTm + Em
  Ym  <- YPm + YTm
  coef(lm(as.vector(Cm) ~ as.vector(Ym)))[2]
})

df_h <- data.frame(sigma_T = sigma_T_vals, beta_hat = beta_sigmaT)

ggplot(df_h, aes(x = sigma_T, y = beta_hat)) +
  geom_line(color = "darkorange") +
  geom_point() +
  labs(title = expression(paste(hat(beta), " estimada vs. ", sigma^T)),
       x = expression(sigma^T), y = expression(hat(beta))) +
  theme_minimal()
```

*Interpretación:*

<!-- ============================================================ -->

## Inciso (i): $\hat{\beta}$ vs. $\sigma^\epsilon$

> Grafique la relación que resulta entre la $\hat{\beta}$ estimada y la varianza $\sigma^\epsilon$.

```{r ex2i}
sigma_eps_vals <- seq(0.1, 20, by = 0.5)

beta_sigmaE <- sapply(sigma_eps_vals, function(se) {
  YPm <- matrix(rep(rnorm(n_personas, mu_Y_P, sqrt(sigma_P)), each = n_periodos),
                nrow = n_periodos)
  YTm <- matrix(rnorm(n_personas * n_periodos, 0, sqrt(sigma_T)), nrow = n_periodos)
  Em  <- matrix(rnorm(n_personas * n_periodos, 0, sqrt(se)), nrow = n_periodos)
  Cm  <- YPm + 0.1 * YTm + Em
  Ym  <- YPm + YTm
  coef(lm(as.vector(Cm) ~ as.vector(Ym)))[2]
})

df_i <- data.frame(sigma_eps = sigma_eps_vals, beta_hat = beta_sigmaE)

ggplot(df_i, aes(x = sigma_eps, y = beta_hat)) +
  geom_line(color = "darkgreen") +
  geom_point() +
  labs(title = expression(paste(hat(beta), " estimada vs. ", sigma^epsilon)),
       x = expression(sigma^epsilon), y = expression(hat(beta))) +
  theme_minimal()
```

*Interpretación:*

---

# Ejercicio 3: Consumo Agregado en México

> **Instrucciones:** Estudie el consumo agregado en México y en **[país asignado
> al equipo]**, siguiendo los pasos indicados.
> *(3 horas, 0.5 puntos cada inciso)*

```{r ex3-setup}
# Cargue aquí los paquetes necesarios para manejo de datos INEGI / BandPassFilter
# library(mFilter)    # filtros HP y Band-Pass
# library(neverhpfilter) # alternativa para HP
# Cargue los datos descargados del INEGI
```

## Inciso (a): Obtención de Datos

> Obtenga datos trimestrales de México para $C$, $C_s$, $C_b$, $Y$, $I$, $G$ y
> $NX$ en términos reales, entre 1980 y el cuarto trimestre de 2025.

```{r ex3a}
# Cargue los datos del INEGI aquí
# Ejemplo:
# datos_mex <- read.csv("datos_inegi.csv")
```

*Descripción de las fuentes y variables obtenidas:*

<!-- ============================================================ -->

## Inciso (b): Gráficas de Series de Tiempo

> Grafique las series juntas para compararlas visualmente, en dos versiones:
> a) valor real original y b) logaritmo natural.

```{r ex3b-niveles}
# Gráfica en niveles
```

```{r ex3b-logs}
# Gráfica en logaritmos
```

*Descripción:*

<!-- ============================================================ -->

## Inciso (c): Series Filtradas / Cíclicas

### Tasas de Crecimiento $\Delta\%$

> Construya $\Delta\%a_t = (a_t - a_{t-1})/a_{t-1}$ (cambios vs. año anterior).
> Grafique y obtenga la matriz de varianzas y covarianzas.

```{r ex3c-growth}
# Calcule tasas de crecimiento
# Grafique
# Matriz de varianzas-covarianzas
```

*Conclusión parcial:*

### Filtro HP

> Construya la versión filtrada HP (parte cíclica). Grafique y obtenga la
> matriz de varianzas y covarianzas.

```{r ex3c-hp}
# library(mFilter)
# hp_result <- hpfilter(serie, freq = 1600)
# ciclo_hp  <- hp_result$cycle
```

*Conclusión parcial:*

### Filtro Band-Pass

> Construya la versión filtrada Band-Pass. Grafique y obtenga la matriz de
> varianzas y covarianzas.

```{r ex3c-bp}
# library(mFilter)
# bp_result <- bkfilter(serie)
# ciclo_bp  <- bp_result$cycle
```

*Conclusión parcial:*

### Filtro Beveridge-Nelson

> Construya la versión filtrada Beveridge-Nelson. Grafique y obtenga la matriz
> de varianzas y covarianzas.

```{r ex3c-bn}
# Implementación del filtro Beveridge-Nelson
```

*Conclusión parcial:*

### Conclusión Comparativa de Filtros

*Redacte aquí una conclusión comparando las distintas formas de eliminar la tendencia:*

<!-- ============================================================ -->

## Inciso (d): Consumo vs. Producto

> Grafique la relación $(\Delta\%Y_t,\; \Delta\%C_t)$ para cada tipo de consumo
> (consumo total, servicios, bienes).

```{r ex3d}
# Gráficas de dispersión: consumo en eje x, producto en eje y
```

*Descripción:*

<!-- ============================================================ -->

## Inciso (e): Volatilidad de las Tasas de Crecimiento

> ¿Qué es más volátil, el ingreso o el consumo agregado? ¿Cuál de los consumos
> es más volátil (servicios, durables, no durables)?

```{r ex3e}
# Calcule desviaciones estándar de las tasas de crecimiento
```

*Respuesta:*

<!-- ============================================================ -->

## Inciso (f): Estimación de Modelos Lineales

> Para cada tipo de consumo, estime los cuatro modelos lineales:
> 1. $C_t = a + bY_t + \epsilon_t$
> 2. $\Delta\%C_t = a + b\Delta\%Y_t + \epsilon_t$
> 3. $\Delta\%C_t = a + b\Delta\%Y_{t-1} + \epsilon_t$
> 4. $c_t = a + by_t + \epsilon_t$ (minúsculas = logaritmos)

```{r ex3f-total}
# Modelo 1: Niveles
# Modelo 2: Tasas de crecimiento contemporáneas
# Modelo 3: Tasas de crecimiento rezagadas
# Modelo 4: Log-log
```

```{r ex3f-servicios}
# Repita para consumo de servicios
```

```{r ex3f-bienes}
# Repita para consumo de bienes
```

*Tabla de resultados (coeficientes, estadísticos-t, $R^2$):*

<!-- ============================================================ -->

## Inciso (g): Hipótesis de Ingreso Permanente para México

> Explique qué se podría concluir sobre la Hipótesis de Ingreso Permanente (HIP)
> para México a partir de los coeficientes encontrados.

*Conclusión:*

---

# Ejercicio 4: Consumo de Individuos en México (ENIGH)

> **Instrucciones:** Estudie el consumo de los individuos en México usando datos
> de la ENIGH.
> *(1 hora, 0.5 puntos cada inciso)*

```{r ex4-setup}
# Cargue los microdatos de la ENIGH correspondientes a su año asignado
# Grupo 1: 2024 | Grupo 2: 2022 | Grupo 3: 2020 | etc.
# enigh <- read.csv("enigh_XXXX.csv")
```

## Inciso (a): Descarga de la ENIGH

> Baje los datos del año asignado al grupo de la ENIGH (INEGI).

*Descripción del proceso de descarga y las variables seleccionadas:*

<!-- ============================================================ -->

## Inciso (b): Hogares, Ingreso y Gasto Promedio

> Establezca el número de hogares entrevistados, el ingreso y gasto promedio, y
> utilice los factores de expansión para calcular el ingreso y gasto promedio de
> todos los hogares mexicanos.

```{r ex4b}
# Número de hogares
# Ingreso y gasto promedio sin factor de expansión
# Ingreso y gasto promedio con factor de expansión
```

*Resultados:*

<!-- ============================================================ -->

## Inciso (c): Relación Ingreso-Gasto (Muestra Completa)

> Estime una relación entre ingreso y gasto de las familias entrevistadas.

```{r ex4c}
# modelo_c <- lm(gasto ~ ingreso, data = enigh)
# summary(modelo_c)
```

*Interpretación:*

<!-- ============================================================ -->

## Inciso (d): Hogares con Jefa de Familia, 20-30 años, CDMX

> Estime la misma relación para hogares con jefe de familia femenino, de entre
> 20 y 30 años de edad, en la Ciudad de México.

```{r ex4d}
# Filtre el subconjunto correspondiente
# modelo_d <- lm(gasto ~ ingreso, data = submuestra_d)
# summary(modelo_d)
```

*Interpretación:*

<!-- ============================================================ -->

## Inciso (e): Hogares del Ámbito Urbano

> Estime la misma relación para hogares del ámbito urbano.

```{r ex4e}
# modelo_e <- lm(gasto ~ ingreso, data = submuestra_urbano)
# summary(modelo_e)
```

*Interpretación:*

<!-- ============================================================ -->

## Inciso (f): Interpretación a la Luz de la HIP

> Interprete sus resultados a la luz de la Hipótesis de Ingreso Permanente y
> comparados con los resultados para las variables agregadas.

*Conclusión:*

---

# Ejercicio 5: Comportamiento Reciente del Consumo en México

> **Instrucciones:** Describa el comportamiento reciente del consumo en México
> y sus determinantes.
> *(Sin horas asignadas explícitamente)*

## Inciso (a): Datos de Consumo Agregado y Componentes

> Obtenga datos trimestrales de México para $C$, el consumo de bienes importados
> y el consumo de bienes nacionales.

```{r ex5a}
# Cargue datos del INEGI
```

*Fuentes:*

<!-- ============================================================ -->

## Inciso (b): Tipo de Cambio y Tasa de Interés Real

> Obtenga datos para el tipo de cambio y la tasa de interés real del Banco de México.

```{r ex5b}
# Cargue datos del Banco de México
```

*Fuentes:*

<!-- ============================================================ -->

## Inciso (c): Gráficas de Series de Tiempo

> Grafique las series de tiempo juntas para compararlas visualmente.

```{r ex5c}
# Gráficas
```

*Descripción:*

<!-- ============================================================ -->

## Inciso (d): Series Filtradas (Tasa de Cambio Anual)

> Filtre todas las series obteniendo su tasa de cambio anual. Grafique las series
> filtradas y obtenga la matriz de varianzas y covarianzas.

```{r ex5d}
# Tasas de cambio anual
# Gráfica
# Matriz de varianzas-covarianzas
```

*Descripción:*

<!-- ============================================================ -->

## Inciso (e): Conclusión sobre Tipo de Cambio y Tasa de Interés

> Redacte una conclusión sobre el impacto de la tasa de interés y el tipo de
> cambio sobre el consumo.

*Conclusión:*

---

# Ejercicio 6: Riqueza Neta de los Hogares (ENFIH-2019)

> **Instrucciones:** Estudie el nivel de riqueza neta de los hogares según la
> encuesta ENFIH-2019 del INEGI.
> *(1 hora, 0.5 puntos cada inciso)*

```{r ex6-setup}
# Cargue los microdatos de la ENFIH-2019
# enfih <- read.csv("enfih2019.csv")
```

## Inciso (a): Microdatos de la ENFIH

> Obtenga los microdatos de la ENFIH.

*Descripción del proceso de obtención de los datos:*

<!-- ============================================================ -->

## Inciso (b): Riqueza Neta por Tamaño de Localidad

> Tabule el nivel de riqueza neta de los hogares de acuerdo al tamaño de la
> localidad en la que radican.

```{r ex6b}
# Tabulado usando el código provisto por el INEGI
```

*Resultados:*

<!-- ============================================================ -->

## Inciso (c): Dispersión: Ingreso Corriente vs. Riqueza Neta

> Haga una gráfica de dispersión de la relación entre el ingreso corriente
> efectivo y la riqueza neta (puede usarse una muestra de hogares).

```{r ex6c}
# Gráfica de dispersión
```

*Descripción:*

<!-- ============================================================ -->

## Inciso (d): Forma de Atender Gastos Imprevistos

> Tabulado de las respuestas sobre cómo atienden gastos imprevistos, por tamaño
> de localidad.

```{r ex6d}
# Tabulado
```

*Resultados:*

<!-- ============================================================ -->

## Inciso (e): Interpretación

> Interprete la gráfica y el tabulado.

*Conclusión:*

---

# Ejercicio 7: Acertijo del Premio al Riesgo

> **Instrucciones:** Estudie el acertijo del premio al riesgo para México y
> EE.UU.
> *(3 horas, 0.5 puntos cada inciso)*

```{r ex7-setup}
# Cargue los datos del IPC, NASDAQ y el índice de acciones del país asignado
# Eq 1: Japón | Eq 2: Suecia | Eq 3: España | Eq 4: Brasil | Eq 5: Canadá
```

## Inciso (a): Índices de Precios de Acciones (desde 1990)

> Consiga los valores anuales del IPC (BMV), el NASDAQ y otro índice asignado.

```{r ex7a}
# Cargue los índices bursátiles
```

*Fuentes:*

<!-- ============================================================ -->

## Inciso (b): Tasa de Retorno Nominal

> Calcule la tasa de retorno nominal anual para cada índice.

```{r ex7b}
# r_t = (P_t - P_{t-1}) / P_{t-1}
```

*Resultados:*

<!-- ============================================================ -->

## Inciso (c): Tasa de Interés a un Año

> Consiga los valores promedio anual de la tasa de interés a un año para los
> tres países.

```{r ex7c}
# Cargue tasas de interés
```

*Fuentes:*

<!-- ============================================================ -->

## Inciso (d): Prima de Riesgo Accionaria

> Calcule la diferencia entre el retorno del mercado de valores y el retorno de
> invertir a la tasa a un año.

```{r ex7d}
# prima = retorno_mercado - tasa_libre_riesgo
```

*Resultados:*

<!-- ============================================================ -->

## Inciso (e): Covarianza con Crecimiento del Consumo Agregado

> Calcule la covarianza entre la prima de riesgo y la tasa de crecimiento real
> del consumo agregado de cada economía.

```{r ex7e}
# cov(prima, Delta_C_agregado)
```

*Resultados:*

<!-- ============================================================ -->

## Inciso (f): Covarianza con Consumo de Bienes Durables y Servicios

> Calcule la covarianza entre la prima de riesgo y la tasa de crecimiento real
> del consumo de bienes durables y de servicios.

```{r ex7f}
# cov(prima, Delta_C_durables)
# cov(prima, Delta_C_servicios)
```

*Resultados:*

<!-- ============================================================ -->

## Inciso (g): Aversión Relativa al Riesgo (CRRA)

> Calcule el valor de aversión relativa al riesgo implícito, dado el supuesto de
> utilidad CRRA:
> $$\gamma = \frac{E[r_m - r_f]}{\text{Cov}(r_m - r_f,\; \Delta c)}$$

```{r ex7g}
# gamma = E[prima] / cov(prima, Delta_c)
```

*Resultados e interpretación:*

<!-- ============================================================ -->

## Inciso (h): Covarianza con Consumo de Bienes Importados (México)

> Para el caso de México, calcule la covarianza entre la prima de riesgo y la
> tasa de crecimiento real del consumo de bienes importados.
> (Serie: <https://www.inegi.org.mx/temas/imcp/>)

```{r ex7h}
# cov(prima_mex, Delta_C_importados)
```

*Resultados:*

<!-- ============================================================ -->

## Inciso (i): Aversión al Riesgo con Consumo Importado

> Calcule el valor de aversión relativa al riesgo con la covarianza del inciso (h).

```{r ex7i}
# gamma_importados = E[prima_mex] / cov(prima_mex, Delta_C_importados)
```

*Resultados:*

<!-- ============================================================ -->

## Inciso (j): Interpretación General

*Conclusión sobre el acertijo del premio al riesgo para México y EE.UU.:*

---

# Ejercicio 8: Valuación de Opciones — Árbol Binomial

> **Instrucciones:** Use el método del árbol binomial en **dos etapas** para
> explicar el precio $P = 200$ de un activo y valuar un *call* sobre dicho
> activo con precio de ejercicio $K = P - N \times 5$, donde $N$ es el número
> de equipo, asumiendo una tasa de interés del 5%.
> *(1 hora, 2 puntos)*

```{r ex8-params}
P   <- 200     # Precio actual del activo
N   <- 1       # Número de equipo — ajuste según corresponda
K   <- P - N * 5  # Precio de ejercicio del call
r   <- 0.05    # Tasa de interés
```

## Árbol Binomial: Precio del Activo

> Construya y explique el árbol binomial de dos etapas para el activo.

```{r ex8-arbol}
# Defina los factores u (subida) y d (bajada)
# u <- ...
# d <- ...
# dt <- ...  # longitud de cada período

# Construya el árbol de precios
# Etapa 0: S_0 = P
# Etapa 1: S_u = P*u, S_d = P*d
# Etapa 2: S_uu = P*u^2, S_ud = P*u*d, S_dd = P*d^2

# Calcule las probabilidades neutrales al riesgo
# p <- (exp(r*dt) - d) / (u - d)
```

*Descripción del árbol y calibración de parámetros:*

$$
% Árbol binomial — inserte diagrama en LaTeX si lo desea
$$

<!-- ============================================================ -->

## Valuación del Call Europeo

> Calcule el precio del *call* con precio de ejercicio $K = `r K`$.

```{r ex8-call}
# Payoffs en la etapa final
# C_uu <- max(S_uu - K, 0)
# C_ud <- max(S_ud - K, 0)
# C_dd <- max(S_dd - K, 0)

# Retroceso (backward induction)
# C_u  <- exp(-r*dt) * (p * C_uu + (1-p) * C_ud)
# C_d  <- exp(-r*dt) * (p * C_ud + (1-p) * C_dd)
# C_0  <- exp(-r*dt) * (p * C_u  + (1-p) * C_d)
# cat("Precio del call:", C_0)
```

*Interpretación del resultado:*

---

*Fin de la Tarea 2*
