---
title: "Tarea 2: Consumo, Macroeconomía 2"
author: "Lorna Leticia Chong Moreno, Luis Felipe Castillo Garrido, Rodrigo Manuel Martínez Olivera"
date: "`r Sys.Date()`"
output:
  pdf_document:
    toc: true
    toc_depth: 3
    number_sections: true
    latex_engine: xelatex
header-includes:
  - \usepackage{amsmath}
  - \usepackage{booktabs}
  - \usepackage{float}
  - \usepackage{geometry}
  - \geometry{margin=1in}
---

```{r setup, include=FALSE}
knitr::opts_chunk$set(
  echo    = TRUE,
  warning = FALSE,
  message = FALSE,
  fig.align = "center",
  fig.pos  = "H"
)

# Common libraries — add more as needed
library(tidyverse)
library(ggplot2)
```

---

# Ejercicio 1: Problemas del libro (Romer, 5a Ed.)

> **Instrucciones:** Resuelva los ejercicios 8.2, 8.3, 8.6 y 8.12 con ayuda de su
> laboratorista y entregue las soluciones a máquina, utilizando LaTeX.
> *(4 horas, 1 punto cada inciso)*

## Ejercicio 8.2

<!-- SOLUCIÓN: Escriba aquí la solución al ejercicio 8.2 -->

$$
% Inserte aquí las ecuaciones del ejercicio 8.2
$$

*Respuesta:*

<!-- ============================================================ -->

## Ejercicio 8.3

<!-- SOLUCIÓN: Escriba aquí la solución al ejercicio 8.3 -->

$$
% Inserte aquí las ecuaciones del ejercicio 8.3
$$

*Respuesta:*

<!-- ============================================================ -->

## Ejercicio 8.6

<!-- SOLUCIÓN: Escriba aquí la solución al ejercicio 8.6 -->

$$
% Inserte aquí las ecuaciones del ejercicio 8.6
$$

*Respuesta:*

<!-- ============================================================ -->

## Ejercicio 8.12

<!-- SOLUCIÓN: Escriba aquí la solución al ejercicio 8.12 -->

$$
% Inserte aquí las ecuaciones del ejercicio 8.12
$$

*Respuesta:*

---

# 2. Simule una variedad de agentes que tienen ingresos permanentes diferentes e ingresos transitorios diferentes y calcule la relación entre consumo e ingreso que resulta de hacer diversos supuestos para las varianzas de cada tipo de ingreso, por medio de los pasos siguientes:[2 horas, 1 punto cada inciso]

\

## (a) Cree un vector de 20 ingresos permanentes aleatorios $Y_i^P$, distribuidos normalmente, con media 10 y varianza $σ^P$. Cree 20 vectores (cada uno de estos vectoresrepresenta una persona) cada uno con 30 observaciones idénticas del ingreso permanente. Grafíquelos (eje x, persona; eje y, ingreso permanente).

``` {r inciso-a, echo=FALSE, fig.align='center'}
# Fijamos semilla para reproducibilidad
set.seed(123)

# Parámetros
n_personas <- 20
n_periodos <- 30
media_P <- 10
sigma2_P <- 2  

# 20 ingresos permanentes aleatorios
YP <- rnorm(n = n_personas, mean = media_P, sd = sqrt(sigma2_P))

# Matriz de 20 x 30: filas = ingreso permanente, columnaa = periodo
YP_mat <- matrix(0, nrow = n_personas, ncol = n_periodos)

for (i in 1:n_personas) {
  YP_mat[i, ] <- rep(YP[i], n_periodos)
}

```

```{r grafica-inciso-a, fig.width=8, fig.height=5,  echo=FALSE, fig.align='center'}
library(ggplot2)

# Data frame
df_P <- data.frame(
  persona = 1:n_personas,
  ingreso_permanente = YP
)

# Gráfica
ggplot(df_P, aes(x = persona, y = ingreso_permanente)) +
  geom_point(size = 2) +
  geom_line() +
  labs(
    title = "Ingreso permanente por persona",
    x = "Persona",
    y = "Ingreso permanente"
  ) +
  theme_minimal() +
  theme(
    plot.title = element_text(hjust = 0.5)
  )
```

\

## (b) Cree 20 vectores de 30 ingresos transitorios aleatorios $Y_{i,T}^T$, distribuidos normalmente, con media 0 y con varianza $σ^T$. Grafíquelos.

```{r inciso-b, echo=FALSE, fig.align='center'}
# Parámetros del inciso (b)
sigma2_T <- 0.5   # varianza sigma^T

# Matriz de ingresos transitorios: filas = personas, columnas = periodos
YT_mat <- matrix(
  rnorm(n = n_personas * n_periodos, mean = 0, sd = sqrt(sigma2_T)),
  nrow = n_personas,
  ncol = n_periodos
)

```

```{r grafica-inciso-b, echo=FALSE, fig.align='center'}

df_T <- data.frame(
  persona = rep(1:n_personas, each = n_periodos),
  periodo = rep(1:n_periodos, times = n_personas),
  ingreso_transitorio = as.vector(t(YT_mat))
)


ggplot(df_T, aes(x = periodo, y = ingreso_transitorio, group = persona, color = factor(persona))) +
  geom_line() +
  labs(
    title = "Ingreso transitorio por persona y periodo",
    x = expression(Periodo),
    y = expression(Y[i,t]^T),
    color = "Persona"
  ) +
  theme_minimal() +
  theme(
    plot.title = element_text(hjust = 0.5)
  ) +
  guides(
    color = guide_legend(ncol = 2)
  )
```

\

## (c) Cree 20 vectores de 30 ingresos totales $Y_{i,T}^T$ sumando el ingreso transitorio y el permanente. Grafíquelos.

```{r inciso-c, echo=FALSE}
# Ingreso total: ingreso permanente + transitorio
Y_mat <- YP_mat + YT_mat
```


```{r grafica-inciso-c, echo=FALSE, fig.align='center'}

df_Y <- data.frame(
  persona = rep(1:n_personas, each = n_periodos),
  periodo = rep(1:n_periodos, times = n_personas),
  ingreso_total = as.vector(t(Y_mat))
)


ggplot(df_Y, aes(x = periodo, y = ingreso_total, group = persona, color = factor(persona))) +
  geom_line() +
  labs(
    title = "Ingreso total por persona y periodo",
    x = expression(Periodo),
    y = expression(Y[i,t]),
    color = "Persona"
  ) +
  theme_minimal() +
  theme(
    plot.title = element_text(hjust = 0.5)
  ) +
  guides(
    color = guide_legend(ncol = 2)
  )
```

\

## (d) Cree 20 vectores de 30 errores de medición $ϵ_{i,T}$, distribuidos normalmente, con media 0 y varianza $σ^ϵ$ > 0. Grafíquelos.

```{r inciso-d, echo=FALSE, fig.align='center'}
# varianza
sigma2_e <- 0.5    

# Matriz de errores de medición:filas = personas, columnas = periodos
e_mat <- matrix(
  rnorm(n = n_personas * n_periodos, mean = 0, sd = sqrt(sigma2_e)),
  nrow = n_personas,
  ncol = n_periodos
)
```

```{r datos-grafica-inciso-d, echo=FALSE, fig.align='center'}
df_e <- data.frame(
  persona = rep(1:n_personas, each = n_periodos),
  periodo = rep(1:n_periodos, times = n_personas),
  error_medicion = as.vector(t(e_mat))
)

ggplot(df_e, aes(x = periodo, y = error_medicion, group = persona, color = factor(persona))) +
  geom_line() +
  labs(
    title = "Errores de medición por persona y periodo",
    x = expression(Periodo),
    y = expression(epsilon[i,t]),
    color = "Persona"
  ) +
  theme_minimal() +
  theme(
    plot.title = element_text(hjust = 0.5)
  ) +
  guides(
    color = guide_legend(ncol = 2)
  )
```

\

## (e) Cree 20 vectores de 30 consumos $C_{i,T}$ cada uno, de acuerdo a la siguiente regla $C_{i,t} = Y_i^P + 0.1Y_{i,t}^T + ϵ_{i,t}$ Grafíquelos.

```{r inciso-e, echo=FALSE, echo=FALSE}
# Consumo: C_{i,t} = Y_i^P + 0.1 Y_{i,t}^T + epsilon_{i,t}
C_mat <- YP_mat + 0.1 * YT_mat + e_mat

```

```{r datos-grafica-inciso-e, echo=FALSE, fig.align='center'}
df_C <- data.frame(
  persona = rep(1:n_personas, each = n_periodos),
  periodo = rep(1:n_periodos, times = n_personas),
  consumo = as.vector(t(C_mat))
)

ggplot(df_C, aes(x = periodo, y = consumo, group = persona, color = factor(persona))) +
  geom_line() +
  labs(
    title = "Consumo por persona y periodo",
    x = expression(Periodo),
    y = expression(C[i,t]),
    color = "Persona"
  ) +
  theme_minimal() +
  theme(
    plot.title = element_text(hjust = 0.5)
  ) +
  guides(
    color = guide_legend(ncol = 2)
  )
```

\

## (f) Estime la relación lineal entre ingreso total y consumo $C_{i,t}= α + βY_{i,t} + ϵ_{i,t}$. Describa el resultado de su estimación y grafíque la relación entre las observaciones del consumo y las del ingreso.

```{r inciso-f, echo=FALSE}
# Base para la regresión
df_reg <- data.frame(
  persona = rep(1:n_personas, each = n_periodos),
  periodo = rep(1:n_periodos, times = n_personas),
  Y = as.vector(t(Y_mat)),
  C = as.vector(t(C_mat))
)

# Estimación por MCO
modelo_f <- lm(C ~ Y, data = df_reg)

# Extraer coeficientes estimados
alpha_hat <- coef(modelo_f)[1]
beta_hat  <- coef(modelo_f)[2]

alpha_hat
beta_hat
```


```{r datos-grafica-inciso-f, echo=FALSE, message=FALSE, fig.align='center'}

ggplot(df_reg, aes(x = Y, y = C)) +
  geom_point(alpha = 0.6) +
  geom_smooth(method = "lm", se = FALSE) +
  labs(
    title = "Relación entre ingreso total y consumo",
    x = expression(Y[i,t]),
    y = expression(C[i,t])
  ) +
  theme_minimal() +
  theme(
    plot.title = element_text(hjust = 0.5)
  )
```

Se estimó mediante mínimos cuadrados ordinarios la relación lineal entre el consumo y el ingreso total, de acuerdo con la especificación $C_{i,t}= α + βY_{i,t} + ϵ_{i,t}$. Los resultados muestran una relación positiva entre ambas variables, lo que indica que mayores niveles de ingreso total se asocian con mayores niveles de consumo.

El coeficiente estimado $\hat{\beta}$ es menor que uno, lo cual es consistente con la forma en que se generaron los datos. En particular, el consumo depende completamente del ingreso permanente, pero solo parcialmente del ingreso transitorio, con un coeficiente de 0.1. Dado que el ingreso total combina ambos componentes, la pendiente estimada refleja una respuesta promedio del consumo al ingreso que se encuentra entre ambos efectos.

Asimismo, la dispersión de los datos alrededor de la recta estimada se explica por la presencia del término de error de medición, el cual introduce variabilidad adicional en el consumo. En conjunto, los resultados son coherentes con la estructura teórica del modelo de ingreso permanente.

\

## (g) Grafíque la relación que resulta entre la $\hat{\beta}$ estimada y la varianza $σ^P$.

```{r inciso-g, message=FALSE, warning=FALSE, echo=FALSE, fig.align='center'}

sigma2_P_vals <- seq(1, 10, by = 1)
beta_hat_vals <- numeric(length(sigma2_P_vals))

n_sim <- 100  # número de simulaciones

for (j in 1:length(sigma2_P_vals)) {
  
  beta_sim <- numeric(n_sim)
  
  for (s in 1:n_sim) {
    
    sigma2_P <- sigma2_P_vals[j]
    
    # Ingreso permanente
    YP <- rnorm(n_personas, mean = media_P, sd = sqrt(sigma2_P))
    YP_mat <- matrix(rep(YP, each = n_periodos), nrow = n_personas)
    
    # Ingreso transitorio
    YT_mat <- matrix(
      rnorm(n_personas * n_periodos, mean = 0, sd = sqrt(0.2)),
      nrow = n_personas,
      ncol = n_periodos
    )
    
    # Error
    e_mat <- matrix(
      rnorm(n_personas * n_periodos, mean = 0, sd = sqrt(0.2)),
      nrow = n_personas,
      ncol = n_periodos
    )
    
    # Construcción
    Y_mat <- YP_mat + YT_mat
    C_mat <- YP_mat + 0.1 * YT_mat + e_mat
    
    df_reg <- data.frame(
      Y = as.vector(t(Y_mat)),
      C = as.vector(t(C_mat))
    )
    
    beta_sim[s] <- coef(lm(C ~ Y, data = df_reg))[2]
  }
  
  beta_hat_vals[j] <- mean(beta_sim)
}

df_g <- data.frame(
  sigma2_P = sigma2_P_vals,
  beta_hat = beta_hat_vals
)

ggplot(df_g, aes(x = sigma2_P, y = beta_hat)) +
  geom_point() +
  geom_line() +
  theme_minimal() +
  theme(
    plot.title = element_text(hjust = 0.5)
  )
```

La gráfica muestra una relación positiva entre la varianza del ingreso permanente $\sigma^P$ y la pendiente estimada $\hat{\beta}$. A medida que aumenta $\sigma^P$, una mayor proporción de la variación del ingreso total proviene del componente permanente, al cual el consumo responde completamente. Por ello, la estimación de $\hat{\beta}$ tiende a incrementarse y acercarse a uno, reflejando una relación más estrecha entre el ingreso total y el consumo.

\

## (h) Grafíque la relación que resulta entre la $\hat{\beta}$ estimada y la varianza $σ^T$.

```{r inciso-h, message=FALSE, warning=FALSE, echo=FALSE, fig.align='center'}
# Valores de la varianza del ingreso transitorio
sigma2_T_vals <- seq(1, 10, by = 1)

# Número de simulaciones por cada valor de varianza
n_sim <- 100

# Vector para guardar el promedio de las pendientes estimadas
beta_hat_vals_T <- numeric(length(sigma2_T_vals))

# Simulación para cada valor de sigma^T
for (j in 1:length(sigma2_T_vals)) {
  
  sigma2_T <- sigma2_T_vals[j]
  
  # Vector para guardar las pendientes de cada simulación
  beta_sim <- numeric(n_sim)
  
  for (s in 1:n_sim) {
    
    # 1. Ingreso permanente fijo en su varianza base
    YP <- rnorm(n = n_personas, mean = media_P, sd = sqrt(sigma2_P))
    YP_mat <- matrix(0, nrow = n_personas, ncol = n_periodos)
    
    for (i in 1:n_personas) {
      YP_mat[i, ] <- rep(YP[i], n_periodos)
    }
    
    # 2. Ingreso transitorio con varianza cambiante
    YT_mat <- matrix(
      rnorm(n = n_personas * n_periodos, mean = 0, sd = sqrt(sigma2_T)),
      nrow = n_personas,
      ncol = n_periodos
    )
    
    # 3. Error de medición fijo en su varianza base
    e_mat <- matrix(
      rnorm(n = n_personas * n_periodos, mean = 0, sd = sqrt(sigma2_e)),
      nrow = n_personas,
      ncol = n_periodos
    )
    
    # 4. Ingreso total
    Y_mat <- YP_mat + YT_mat
    
    # 5. Consumo
    C_mat <- YP_mat + 0.1 * YT_mat + e_mat
    
    # 6. Base para estimar
    df_reg <- data.frame(
      Y = as.vector(t(Y_mat)),
      C = as.vector(t(C_mat))
    )
    
    # 7. Estimación
    modelo_h <- lm(C ~ Y, data = df_reg)
    
    # 8. Guardar beta de esta simulación
    beta_sim[s] <- coef(modelo_h)[2]
  }
  
  # Promedio de las pendientes para este valor de sigma^T
  beta_hat_vals_T[j] <- mean(beta_sim)
}

# Data frame final para graficar
df_h <- data.frame(
  sigma2_T = sigma2_T_vals,
  beta_hat = beta_hat_vals_T
)

# Gráfica
ggplot(df_h, aes(x = sigma2_T, y = beta_hat)) +
  geom_point(size = 2) +
  geom_line() +
  labs(
    title = expression(paste("Relación entre ", hat(beta), " y ", sigma^T)),
    x = expression(sigma^T),
    y = expression(hat(beta))
  ) +
  theme_minimal() +
  theme(
    plot.title = element_text(hjust = 0.5)
  )
```

La gráfica muestra una relación negativa entre la varianza del ingreso transitorio $\sigma^T$ y la pendiente estimada $\hat{\beta}$. A medida que aumenta $\sigma^T$, una mayor proporción de la variación del ingreso total proviene del componente transitorio, al cual el consumo responde solo parcialmente. En consecuencia, la estimación de $\hat{\beta}$ tiende a disminuir, acercándose al coeficiente asociado al ingreso transitorio, que en este caso es 0.1.

\

## (i) Grafíque la relación que resulta entre la $\hat{\beta}$ estimada y la varianza $σ^ϵ$.


```{r inciso-i, message=FALSE, warning=FALSE, echo=FALSE, fig.align='center'}
# Valores de la varianza del error de medición
sigma2_e_vals <- seq(1, 10, by = 1)

# Número de simulaciones por cada valor de varianza
n_sim <- 100

# Vector para guardar el promedio de las pendientes estimadas
beta_hat_vals_e <- numeric(length(sigma2_e_vals))

# Simulación para cada valor de sigma^epsilon
for (j in 1:length(sigma2_e_vals)) {
  
  sigma2_e_loop <- sigma2_e_vals[j]
  
  # Vector para guardar las pendientes de cada simulación
  beta_sim <- numeric(n_sim)
  
  for (s in 1:n_sim) {
    
    # 1. Ingreso permanente fijo en su varianza base
    YP <- rnorm(n = n_personas, mean = media_P, sd = sqrt(sigma2_P))
    YP_mat <- matrix(0, nrow = n_personas, ncol = n_periodos)
    
    for (i in 1:n_personas) {
      YP_mat[i, ] <- rep(YP[i], n_periodos)
    }
    
    # 2. Ingreso transitorio fijo en su varianza base
    YT_mat <- matrix(
      rnorm(n = n_personas * n_periodos, mean = 0, sd = sqrt(sigma2_T)),
      nrow = n_personas,
      ncol = n_periodos
    )
    
    # 3. Error de medición con varianza cambiante
    e_mat <- matrix(
      rnorm(n = n_personas * n_periodos, mean = 0, sd = sqrt(sigma2_e_loop)),
      nrow = n_personas,
      ncol = n_periodos
    )
    
    # 4. Ingreso total
    Y_mat <- YP_mat + YT_mat
    
    # 5. Consumo
    C_mat <- YP_mat + 0.1 * YT_mat + e_mat
    
    # 6. Base para estimar
    df_reg <- data.frame(
      Y = as.vector(t(Y_mat)),
      C = as.vector(t(C_mat))
    )
    
    # 7. Estimación
    modelo_i <- lm(C ~ Y, data = df_reg)
    
    # 8. Guardar beta de esta simulación
    beta_sim[s] <- coef(modelo_i)[2]
  }
  
  # Promedio de las pendientes para este valor de sigma^epsilon
  beta_hat_vals_e[j] <- mean(beta_sim)
}

# Data frame final para graficar
df_i <- data.frame(
  sigma2_e = sigma2_e_vals,
  beta_hat = beta_hat_vals_e
)

# Gráfica
ggplot(df_i, aes(x = sigma2_e, y = beta_hat)) +
  geom_point(size = 2) +
  geom_line() +
  labs(
    title = expression(paste("Relación entre ", hat(beta), " y ", sigma^{epsilon})),
    x = expression(sigma^{epsilon}),
    y = expression(hat(beta))
  ) +
  theme_minimal() +
  theme(
    plot.title = element_text(hjust = 0.5)
  )
  
```

La gráfica muestra que, al aumentar la varianza del error de medición $\sigma^{\epsilon}$, la pendiente estimada $\hat{\beta}$ no presenta una tendencia sistemática clara, pero sí exhibe mayor variabilidad. Esto se debe a que el incremento en $\sigma^{\epsilon}$ introduce más ruido en la relación entre consumo e ingreso total, lo que reduce la precisión de la estimación. 

\


---

# 3. Estudie el consumo agregado en México y de algún otro país (Eq 1: Brasil, Eq 2:Colombia, Eq 3: Canadá, Eq 4: Estados Unidos, Eq 5: España) siguiendo estos pasos:[3 horas, 0.5 puntos cada inciso]

\

## (a) Obtenga, del Inegi, datos trimestrales de México, para "C", el consumo agregado, "Cs", el consumo agregado de servicios , "Cb", el consumo agregado de bienes, de "Y", el producto agregado, de "I", la inversión agregada, de "G", el gasto del gobierno y de "NX", las exportaciones netas, entre 1980 y el cuarto trimestre de 2025, EN TÉRMINOS REALES.

```{r construir_base, message=FALSE, warning=FALSE, echo=FALSE}
library(readxl)
library(dplyr)
library(knitr)
library(kableExtra)
library(here)

Y  <- read_excel(here("Ejercicio3","Producto Interno Bruto.xlsx"))
C  <- read_excel(here("Ejercicio3","Consumo privado.xlsx"))
Cb <- read_excel(here("Ejercicio3","Consumo agregado de bienes.xlsx"))
Cs <- read_excel(here("Ejercicio3","Consumo agregado de servicios.xlsx"))
I  <- read_excel(here("Ejercicio3","Formación bruta de capital fijo.xlsx"))
G  <- read_excel(here("Ejercicio3","Consumo de gobierno.xlsx"))
NX <- read_excel(here("Ejercicio3","Exportaciones netas de bienes y servicios.xlsx"))

# Unir todo por periodo
df <- Y %>%
  left_join(C,  by = "Periodo") %>%
  left_join(Cb, by = "Periodo") %>%
  left_join(Cs, by = "Periodo") %>%
  left_join(I,  by = "Periodo") %>%
  left_join(G,  by = "Periodo") %>%
  left_join(NX, by = "Periodo")

df %>%
  kable(
    format = "html",
    digits = 2,
    align = "c",
    caption = "Tabla 1. Variables macroeconómicas a precios constantes (base 2018)",
    col.names = c("Periodo", "PIB (Y)", "Consumo (C)", "Consumo bienes (Cb)",
                  "Consumo servicios (Cs)", "Inversión (I)", "Gobierno (G)",
                  "Exportaciones netas (NX)")
  ) %>%
  kable_styling(full_width = FALSE, position = "center") %>%
  row_spec(0, align = "c")

```

Las series utilizadas se construyeron a partir de las cuentas nacionales del INEGI empleando exclusivamente datos a precios constantes con año base 2018, con el fin de garantizar la comparabilidad temporal. Se obtuvieron las variables de consumo privado total (C), desagregadas en bienes (Cb) y servicios (Cs), así como la formación bruta de capital fijo (I), el consumo de gobierno (G) y las exportaciones netas (NX = X − M). Se incorporaron la variación de existencias y la discrepancia estadística para verificar la consistencia contable. Se comprobó que la identidad macroeconómica Y = C + I + G + NX + VE + DE se cumple exactamente en todos los periodos, validando la correcta construcción y alineación de las bases. Aunque la serie del PIB está disponible desde 1980, el resto de las variables solo se encuentra de forma consistente a partir de 1993 bajo el mismo año base, por lo que el análisis se restringe a dicho periodo.

\

## (b) Grafíque dichas series de tiempo juntas para compáralas visualmente. (Comparela gráfca de las variables (de las que son siempre positivas) en dos versiones: a) su valor real original, y b) después de sacarles el logaritmo natural).

\

```{r 3_b, message=FALSE, warning=FALSE, echo=FALSE, fig.align='center'}
library(tidyr)
library(ggplot2)
library(dplyr)
library(zoo)

df <- df %>%
  mutate(
    Periodo = as.yearqtr(Periodo, format = "%Y/%q")
  )

#Serie

df_long <- df %>%
  pivot_longer(
    cols = -Periodo,
    names_to = "Variable",
    values_to = "Valor"
  )

#Gráfica de niveles

ggplot(df_long, aes(x = Periodo, y = Valor, color = Variable)) +
  geom_line(size = 1) +
  labs(
    title = "Variables macroeconómicas en niveles reales (base 2018)",
    x = "Periodo",
    y = "Nivel"
  ) +
  scale_x_yearqtr(format = "%Y", n = 10) +
  theme_minimal() +
  theme(
    plot.title = element_text(hjust = 0.5)
  )
```

\

En niveles reales se observa una tendencia creciente de largo plazo en todas las variables, consistente con el crecimiento económico. Sin embargo, las diferencias de escala dificultan la comparación de sus fluctuaciones, destacando que el producto y el consumo agregado dominan visualmente la gráfica, mientras que la inversión y el gasto público presentan mayor variabilidad relativa. Asimismo, se aprecia una caída pronunciada en 2020, asociada al choque de la pandemia, particularmente marcada en la inversión y el consumo.

\

```{r 3_bb, message=FALSE, warning=FALSE, echo=FALSE, fig.align='center'}
#Versión logarítmica

df_log <- df %>%
  mutate(
    log_Y  = log(Y),
    log_C  = log(C),
    log_Cb = log(Cb),
    log_Cs = log(Cs),
    log_I  = log(I),
    log_G  = log(G)
  ) %>%
  select(Periodo, starts_with("log_")) %>%
  pivot_longer(
    cols = -Periodo,
    names_to = "Variable",
    values_to = "Valor"
  )

#Gráfica de los logaritmos

ggplot(df_log, aes(x = Periodo, y = Valor, color = Variable)) +
  geom_line(size = 1) +
  labs(
    title = "Variables macroeconómicas en logaritmos",
    x = "Periodo",
    y = "Logaritmo"
  ) +
  scale_x_yearqtr(format = "%Y", n = 10) +
  theme_minimal() +
  theme(
    plot.title = element_text(hjust = 0.5)
  )

```

En logaritmos se eliminan los efectos de escala, lo que permite comparar directamente las trayectorias y fluctuaciones de las variables. Se observa un fuerte comovimiento entre el producto y el consumo agregado, así como una mayor volatilidad de la inversión. El consumo de servicios muestra una evolución más estable, mientras que el consumo de bienes es más sensible al ciclo económico. La contracción de 2020 es claramente visible en todas las series, confirmando la naturaleza cíclica de estas variables.

\

## (c) Construya las versiones "fltradas" (también llamadas "cíclicas" o "después de eliminar la tendencia") de estas mismas series, de la siguiente forma:

\

- Construya la tasa de crecimiento, $Δ % at = (at − at−1)/(at−1)$, (cambios vs el año anterior) de todas estas series. Grafíque las series juntas para identificar sus movimientos comunes. Obtenga la matriz de varianzas y covarianzas de las series.

```{r 3_ca, message=FALSE, warning=FALSE, echo=FALSE, fig.align='center'}
library(dplyr)
library(tidyr)
library(ggplot2)
library(knitr)
library(kableExtra)

# Construcción de tasas de crecimiento anual (t vs t-4)
df_growth <- df %>%
  arrange(Periodo) %>%
  mutate(
    g_Y  = (Y  - lag(Y, 4))  / lag(Y, 4),
    g_C  = (C  - lag(C, 4))  / lag(C, 4),
    g_Cb = (Cb - lag(Cb, 4)) / lag(Cb, 4),
    g_Cs = (Cs - lag(Cs, 4)) / lag(Cs, 4),
    g_I  = (I  - lag(I, 4))  / lag(I, 4),
    g_G  = (G  - lag(G, 4))  / lag(G, 4),
    g_NX = (NX - lag(NX, 4)) / lag(NX, 4)
  )

df_growth_long <- df_growth %>%
  select(Periodo, starts_with("g_")) %>%
  pivot_longer(
    cols = -Periodo,
    names_to = "Variable",
    values_to = "Valor"
  )

# Gráfica de tasas de crecimiento
ggplot(df_growth_long, aes(x = Periodo, y = Valor, color = Variable)) +
  geom_line(size = 1) +
  labs(
    title = "Tasas de crecimiento anual de las variables macroeconómicas",
    x = "Periodo",
    y = "Tasa de crecimiento"
  ) +
  scale_x_yearqtr(format = "%Y", n = 10) +
  theme_minimal() +
  theme(
    plot.title = element_text(hjust = 0.5)
  )

# Matriz de varianzas y covarianzas
matriz_cov_growth <- df_growth %>%
  select(starts_with("g_")) %>%
  na.omit() %>%
  cov()

matriz_cov_growth %>%
  kable(
    format = "html",
    digits = 6,
    align = "c",
    caption = "Matriz de varianzas y covarianzas de las tasas de crecimiento anual"
  ) %>%
  kable_styling(full_width = FALSE, position = "center")

```

\

- Construya la versión "fltrada de las series, usando un "filtro HP" (la idea es tomar la llamada "parte cíclica"). Grafíque las series juntas para identificar sus movimientos comunes. Obtenga la matriz de varianzas y covarianzas delas series.

\

```{r 3_c_2, message=FALSE, warning=FALSE, echo=FALSE, fig.align='center'}
library(mFilter)
library(dplyr)
library(tidyr)
library(ggplot2)
library(knitr)
library(kableExtra)

# Aplicar filtro HP sobre logaritmos
df_hp <- df %>%
  arrange(Periodo) %>%
  mutate(
    log_Y  = log(Y),
    log_C  = log(C),
    log_Cb = log(Cb),
    log_Cs = log(Cs),
    log_I  = log(I),
    log_G  = log(G)
  )

# Obtener componente cíclico (HP)
hp_Y  <- hpfilter(df_hp$log_Y,  freq = 1600)$cycle
hp_C  <- hpfilter(df_hp$log_C,  freq = 1600)$cycle
hp_Cb <- hpfilter(df_hp$log_Cb, freq = 1600)$cycle
hp_Cs <- hpfilter(df_hp$log_Cs, freq = 1600)$cycle
hp_I  <- hpfilter(df_hp$log_I,  freq = 1600)$cycle
hp_G  <- hpfilter(df_hp$log_G,  freq = 1600)$cycle

# Base con ciclos
df_hp_cycle <- df_hp %>%
  mutate(
    hp_Y  = hp_Y,
    hp_C  = hp_C,
    hp_Cb = hp_Cb,
    hp_Cs = hp_Cs,
    hp_I  = hp_I,
    hp_G  = hp_G
  )

# Formato largo
df_hp_long <- df_hp_cycle %>%
  select(Periodo, starts_with("hp_")) %>%
  pivot_longer(
    cols = -Periodo,
    names_to = "Variable",
    values_to = "Valor"
  )

# Gráfica de componentes cíclicos
ggplot(df_hp_long, aes(x = Periodo, y = Valor, color = Variable)) +
  geom_line(size = 1) +
  labs(
    title = "Componentes cíclicos (filtro HP, λ = 1600)",
    x = "Periodo",
    y = "Ciclo"
  ) +
  scale_x_yearqtr(format = "%Y", n = 10) +
  theme_minimal() +
  theme(
    plot.title = element_text(hjust = 0.5)
  )

# Matriz de varianzas y covarianzas
matriz_cov_hp <- df_hp_cycle %>%
  select(starts_with("hp_")) %>%
  na.omit() %>%
  cov()

matriz_cov_hp %>%
  kable(
    format = "html",
    digits = 6,
    align = "c",
    caption = "Matriz de varianzas y covarianzas (componentes cíclicos, filtro HP)"
  ) %>%
  kable_styling(full_width = FALSE, position = "center")

```

\

- Construya la versión filtrada de las series, usando un "filtro Band-Pass". Grafique las series juntas para identificar sus movimientos comunes. Obtenga la matriz de varianzas y covarianzas de las series.

```{r 3_c_3, message=FALSE, warning=FALSE, echo=FALSE, fig.align='center'}
library(mFilter)
library(dplyr)
library(tidyr)
library(ggplot2)
library(knitr)
library(kableExtra)

# Aplicar filtro Band-Pass (Christiano-Fitzgerald) sobre logaritmos
df_bp <- df %>%
  arrange(Periodo) %>%
  mutate(
    log_Y  = log(Y),
    log_C  = log(C),
    log_Cb = log(Cb),
    log_Cs = log(Cs),
    log_I  = log(I),
    log_G  = log(G)
  )

# Obtener componente cíclico con filtro Christiano-Fitzgerald
bp_Y  <- cffilter(df_bp$log_Y,  pl = 6, pu = 32, root = FALSE)$cycle
bp_C  <- cffilter(df_bp$log_C,  pl = 6, pu = 32, root = FALSE)$cycle
bp_Cb <- cffilter(df_bp$log_Cb, pl = 6, pu = 32, root = FALSE)$cycle
bp_Cs <- cffilter(df_bp$log_Cs, pl = 6, pu = 32, root = FALSE)$cycle
bp_I  <- cffilter(df_bp$log_I,  pl = 6, pu = 32, root = FALSE)$cycle
bp_G  <- cffilter(df_bp$log_G,  pl = 6, pu = 32, root = FALSE)$cycle

# Base con ciclos
df_bp_cycle <- df_bp %>%
  mutate(
    bp_Y  = bp_Y,
    bp_C  = bp_C,
    bp_Cb = bp_Cb,
    bp_Cs = bp_Cs,
    bp_I  = bp_I,
    bp_G  = bp_G
  )

# Formato largo
df_bp_long <- df_bp_cycle %>%
  select(Periodo, starts_with("bp_")) %>%
  pivot_longer(
    cols = -Periodo,
    names_to = "Variable",
    values_to = "Valor"
  )

# Gráfica de componentes cíclicos
ggplot(df_bp_long, aes(x = Periodo, y = Valor, color = Variable)) +
  geom_line(size = 1) +
  labs(
    title = "Componentes cíclicos (filtro Band-Pass Christiano-Fitzgerald)",
    x = "Periodo",
    y = "Ciclo"
  ) +
  scale_x_yearqtr(format = "%Y", n = 10) +
  theme_minimal() +
  theme(
    plot.title = element_text(hjust = 0.5)
  )

# Matriz de varianzas y covarianzas
matriz_cov_bp <- df_bp_cycle %>%
  select(starts_with("bp_")) %>%
  na.omit() %>%
  cov()

matriz_cov_bp %>%
  kable(
    format = "html",
    digits = 6,
    align = "c",
    caption = "Matriz de varianzas y covarianzas (componentes cíclicos, filtro Band-Pass Christiano-Fitzgerald)"
  ) %>%
  kable_styling(full_width = FALSE, position = "center")
```


\

- Graque la versión filtrada de las series, usando un "filtro Beveridge-Nelson". Grafique las series juntas para identificar sus movimientos comunes. Obtenga la matriz de varianzas y covarianzas de las series.'

```{r 3_c_4, message=FALSE, warning=FALSE, echo=FALSE, fig.align='center'}
library(dplyr)
library(tidyr)
library(ggplot2)
library(knitr)
library(kableExtra)

# Base para Beveridge-Nelson: logaritmos y primeras diferencias
df_bn <- df %>%
  arrange(Periodo) %>%
  mutate(
    log_Y  = log(Y),
    log_C  = log(C),
    log_Cb = log(Cb),
    log_Cs = log(Cs),
    log_I  = log(I),
    log_G  = log(G),
    dlog_Y  = c(NA, diff(log_Y)),
    dlog_C  = c(NA, diff(log_C)),
    dlog_Cb = c(NA, diff(log_Cb)),
    dlog_Cs = c(NA, diff(log_Cs)),
    dlog_I  = c(NA, diff(log_I)),
    dlog_G  = c(NA, diff(log_G))
  )

# Función para obtener ciclo Beveridge-Nelson bajo AR(1) en Δlog(X)
bn_cycle_ar1 <- function(growth_series) {
  temp <- data.frame(g = growth_series)
  temp$g_lag <- dplyr::lag(temp$g)

  temp_est <- na.omit(temp)

  modelo <- lm(g ~ g_lag, data = temp_est)

  alpha <- coef(modelo)[1]
  phi   <- coef(modelo)[2]

  mu <- alpha / (1 - phi)

  ciclo <- rep(NA, length(growth_series))
  ciclo[!is.na(growth_series)] <- - (phi / (1 - phi)) * (growth_series[!is.na(growth_series)] - mu)

  return(ciclo)
}

# Obtener ciclos BN
bn_Y  <- bn_cycle_ar1(df_bn$dlog_Y)
bn_C  <- bn_cycle_ar1(df_bn$dlog_C)
bn_Cb <- bn_cycle_ar1(df_bn$dlog_Cb)
bn_Cs <- bn_cycle_ar1(df_bn$dlog_Cs)
bn_I  <- bn_cycle_ar1(df_bn$dlog_I)
bn_G  <- bn_cycle_ar1(df_bn$dlog_G)

# Base con ciclos
df_bn_cycle <- df_bn %>%
  mutate(
    bn_Y  = bn_Y,
    bn_C  = bn_C,
    bn_Cb = bn_Cb,
    bn_Cs = bn_Cs,
    bn_I  = bn_I,
    bn_G  = bn_G
  )

# Formato largo
df_bn_long <- df_bn_cycle %>%
  select(Periodo, starts_with("bn_")) %>%
  pivot_longer(
    cols = -Periodo,
    names_to = "Variable",
    values_to = "Valor"
  )

# Gráfica de componentes cíclicos
ggplot(df_bn_long, aes(x = Periodo, y = Valor, color = Variable)) +
  geom_line(size = 1) +
  labs(
    title = "Componentes cíclicos (Beveridge-Nelson, aproximación AR(1) en Δlog)",
    x = "Periodo",
    y = "Ciclo"
  ) +
  scale_x_yearqtr(format = "%Y", n = 10) +
  theme_minimal() +
  theme(
    plot.title = element_text(hjust = 0.5)
  )

# Matriz de varianzas y covarianzas
matriz_cov_bn <- df_bn_cycle %>%
  select(starts_with("bn_")) %>%
  na.omit() %>%
  cov()

matriz_cov_bn %>%
  kable(
    format = "html",
    digits = 6,
    align = "c",
    caption = "Matriz de varianzas y covarianzas (componentes cíclicos, Beveridge-Nelson con AR(1) en Δlog)"
  ) %>%
  kable_styling(full_width = FALSE, position = "center")
```

\

- Redacte una conclusión comparando estas distintas formas de eliminar la tendencia.

En conjunto, los distintos métodos de eliminación de tendencia producen resultados cualitativamente consistentes, pero con diferencias importantes en la forma en que caracterizan el ciclo económico. Las tasas de crecimiento permiten una primera aproximación sencilla al componente cíclico, aunque conservan alta volatilidad y no separan explícitamente tendencia y ciclo. 
El filtro de Hodrick-Prescott genera ciclos suaves y de fácil interpretación, pero depende del parámetro de suavizamiento y puede presentar problemas en los extremos de la muestra. 
El filtro Band-Pass de Christiano-Fitzgerald aísla fluctuaciones en un rango específico de frecuencias, lo que permite identificar con mayor claridad las fases del ciclo económico, aunque su interpretación depende de la elección de los parámetros del rango. 
Por su parte, la descomposición de Beveridge-Nelson ofrece una interpretación estructural al distinguir entre componentes permanentes y transitorios, pero su implementación depende de la correcta especificación del modelo dinámico. 
En todos los casos se observa un comovimiento claro entre el producto y el consumo, así como una mayor volatilidad de la inversión, lo que confirma patrones robustos del ciclo económico. En términos prácticos, el filtro HP y el Band-Pass resultan más adecuados para el análisis descriptivo del ciclo, mientras que Beveridge-Nelson es más útil para interpretaciones estructurales.

\

## (d) Enfóquese ahora nada más a las distintas partes del consumo y al producto agregado. Grafique la relación entre cada una de las series del consumo y la del producto, es decir, grafique los puntos $(\%\Delta Y_t, \%\Delta C_t)$ poniendo el consumo en el eje x, para cada tipo de consumo.

\

```{r 3_d, message=FALSE, warning=FALSE, echo=FALSE, fig.align='center'}
library(ggplot2)
library(dplyr)

# Base con tasas de crecimiento (usar la de (c.1))
df_d <- df_growth %>%
  select(Periodo, g_Y, g_C, g_Cb, g_Cs)

# Gráfica consumo total vs producto
p1 <- ggplot(df_d, aes(x = g_C, y = g_Y)) +
  geom_point(alpha = 0.6, color = "steelblue") +
  geom_smooth(method = "lm", se = FALSE, color = "black") +
  labs(
    title = "Relación entre crecimiento del consumo total y del producto",
    x = "Crecimiento del consumo (C)",
    y = "Crecimiento del producto (Y)"
  ) +
  theme_minimal() +
  theme(plot.title = element_text(hjust = 0.5))

# Gráfica consumo de bienes vs producto
p2 <- ggplot(df_d, aes(x = g_Cb, y = g_Y)) +
  geom_point(alpha = 0.6, color = "darkred") +
  geom_smooth(method = "lm", se = FALSE, color = "black") +
  labs(
    title = "Relación entre crecimiento del consumo de bienes y del producto",
    x = "Crecimiento del consumo de bienes (Cb)",
    y = "Crecimiento del producto (Y)"
  ) +
  theme_minimal() +
  theme(plot.title = element_text(hjust = 0.5))

# Gráfica consumo de servicios vs producto
p3 <- ggplot(df_d, aes(x = g_Cs, y = g_Y)) +
  geom_point(alpha = 0.6, color = "darkgreen") +
  geom_smooth(method = "lm", se = FALSE, color = "black") +
  labs(
    title = "Relación entre crecimiento del consumo de servicios y del producto",
    x = "Crecimiento del consumo de servicios (Cs)",
    y = "Crecimiento del producto (Y)"
  ) +
  theme_minimal() +
  theme(plot.title = element_text(hjust = 0.5))

# Imprimir
p1
p2
p3

```

\

## (e) Calcule la volatilidad de las tasas de crecimiento. ¿Qué es más volátil, el ingreso o el consumo agregado? ¿Cuál de los consumos es más volátil (servicos, durables, no durables)?

\

```{r 3_e, message=FALSE, warning=FALSE, echo=FALSE, fig.align='center'}
library(dplyr)
library(knitr)
library(kableExtra)

# Calcular volatilidades (desviaciones estándar)
volatilidades <- df_growth %>%
  select(g_Y, g_C, g_Cb, g_Cs) %>%
  na.omit() %>%
  summarise(
    Y  = sd(g_Y),
    C  = sd(g_C),
    Cb = sd(g_Cb),
    Cs = sd(g_Cs)
  ) %>%
  pivot_longer(
    cols = everything(),
    names_to = "Variable",
    values_to = "Volatilidad"
  )

# Mostrar tabla
volatilidades %>%
  kable(
    format = "html",
    digits = 6,
    align = "c",
    caption = "Volatilidad (desviación estándar) de las tasas de crecimiento"
  ) %>%
  kable_styling(full_width = FALSE, position = "center")
```

\

La volatilidad de las tasas de crecimiento indica que el producto es más volátil que el consumo agregado, lo cual sugiere que el consumo presenta una trayectoria relativamente más estable a lo largo del ciclo económico. Al desagregar el consumo, se observa que el consumo de bienes es más volátil que el consumo de servicios, reflejando una mayor sensibilidad del gasto en bienes ante fluctuaciones del ingreso. En contraste, el consumo de servicios muestra un comportamiento más suave y persistente. Estos resultados son consistentes con la idea de que los hogares tienden a suavizar su consumo, especialmente en componentes menos ajustables como los servicios.

\

## (f) Para cada uno de los tipos de consumo, estime cuatro modelos lineales:\[C_t = a + bY_t + \varepsilon_t,\quad \Delta\% C_t = a + b\Delta\% Y_t + \varepsilon_t,\quad \Delta\% C_t = a + b\Delta\% Y_{t-1} + \varepsilon_t,\quad c_t = a + by_t + \varepsilon_t\], donde las minúsculas reflejan el logaritmo de la variable en mayúscula, y reporte los valores estimados de los coeficientes, los estadísticos T, las R cuadradas, etc.

\

```{r 3_f, message=FALSE, warning=FALSE, echo=FALSE, fig.align='center'}
library(dplyr)
library(broom)
library(knitr)
library(kableExtra)

# Base en niveles
df_f <- df %>% arrange(Periodo)

# Base de crecimiento
df_g <- df_growth %>% arrange(Periodo)

# Crear rezago de crecimiento del PIB
df_g <- df_g %>%
  mutate(g_Y_lag = lag(g_Y, 1))

# Base logarítmica
df_log_f <- df %>%
  mutate(
    log_Y  = log(Y),
    log_C  = log(C),
    log_Cb = log(Cb),
    log_Cs = log(Cs)
  )

# ---------- MODELOS ----------

# 1) Niveles
m1_C  <- lm(C  ~ Y, data = df_f)
m1_Cb <- lm(Cb ~ Y, data = df_f)
m1_Cs <- lm(Cs ~ Y, data = df_f)

# 2) Crecimiento contemporáneo
m2_C  <- lm(g_C  ~ g_Y, data = df_g)
m2_Cb <- lm(g_Cb ~ g_Y, data = df_g)
m2_Cs <- lm(g_Cs ~ g_Y, data = df_g)

# 3) Crecimiento rezagado
m3_C  <- lm(g_C  ~ g_Y_lag, data = df_g)
m3_Cb <- lm(g_Cb ~ g_Y_lag, data = df_g)
m3_Cs <- lm(g_Cs ~ g_Y_lag, data = df_g)

# 4) Log-log
m4_C  <- lm(log_C  ~ log_Y, data = df_log_f)
m4_Cb <- lm(log_Cb ~ log_Y, data = df_log_f)
m4_Cs <- lm(log_Cs ~ log_Y, data = df_log_f)

# Función para resumir modelos
resumen_modelo <- function(modelo, nombre) {
  tidy(modelo) %>%
    mutate(Modelo = nombre)
}

# Unir resultados
resultados <- bind_rows(
  resumen_modelo(m1_C,  "C - Niveles"),
  resumen_modelo(m2_C,  "C - Crec. contemporáneo"),
  resumen_modelo(m3_C,  "C - Crec. rezagado"),
  resumen_modelo(m4_C,  "C - Log-log"),

  resumen_modelo(m1_Cb, "Cb - Niveles"),
  resumen_modelo(m2_Cb, "Cb - Crec. contemporáneo"),
  resumen_modelo(m3_Cb, "Cb - Crec. rezagado"),
  resumen_modelo(m4_Cb, "Cb - Log-log"),

  resumen_modelo(m1_Cs, "Cs - Niveles"),
  resumen_modelo(m2_Cs, "Cs - Crec. contemporáneo"),
  resumen_modelo(m3_Cs, "Cs - Crec. rezagado"),
  resumen_modelo(m4_Cs, "Cs - Log-log")
)

# Mostrar tabla
resultados %>%
  select(Modelo, term, estimate, statistic, p.value) %>%
  kable(
    format = "html",
    digits = 4,
    align = "c",
    caption = "Resultados de las estimaciones lineales"
  ) %>%
  kable_styling(full_width = FALSE, position = "center")
```

\

## (g) Explique qué se podría concluir, si fuera el caso, a cerca de la Hipótesis de Ingreso Permanente para México a partir de los coeficientes encontrados.

\

Los resultados obtenidos son en gran medida consistentes con la Hipótesis de Ingreso Permanente. En primer lugar, el consumo agregado muestra una menor volatilidad que el ingreso, lo cual sugiere que los hogares suavizan su consumo frente a fluctuaciones del producto. En segundo lugar, la relación positiva y significativa entre el consumo y el ingreso en las distintas especificaciones confirma que el consumo responde al ingreso, aunque no de manera uno a uno en el corto plazo. En particular, en las regresiones en tasas de crecimiento, el coeficiente asociado al ingreso es menor que uno, lo que indica que el consumo reacciona parcialmente a variaciones contemporáneas del ingreso, consistente con la presencia de componentes transitorios. Asimismo, la menor relevancia del ingreso rezagado sugiere que los ajustes en el consumo ocurren principalmente en el mismo periodo. Finalmente, en la especificación log-log, la elasticidad cercana a la unidad indica que, en el largo plazo, el consumo crece proporcionalmente al ingreso, lo cual es coherente con la idea de que el ingreso permanente determina el nivel de consumo. En conjunto, estos resultados apoyan la validez empírica de la Hipótesis de Ingreso Permanente para el caso de México, aunque también sugieren la existencia de fricciones o restricciones que impiden un ajuste completamente suave en el corto plazo.

\

<h1 style="text-align: center;">Análisis comparativo del consumo agregado en México y Brasil</h1>

\

Con el fin de complementar el análisis del consumo agregado en México, se incorpora una comparación internacional con Brasil, correspondiente al equipo #1. Dado que los incisos (a)–(g) del ejercicio están formulados explícitamente para México, el análisis completo se realiza únicamente para dicho país, mientras que para Brasil se construye una comparación enfocada en las variables más homogéneas y comparables, particularmente el producto agregado y el consumo total. Para garantizar consistencia, se selecciona un horizonte temporal común de 2000 a 2025 con frecuencia trimestral, periodo para el cual ambas economías cuentan con información disponible de manera continua. Asimismo, aunque las series están expresadas en distintas unidades monetarias (millones de pesos a precios constantes de 2018 para México y millones de reales en valores encadenados para Brasil), esta diferencia no afecta el análisis, ya que las comparaciones se realizan en términos de logaritmos, tasas de crecimiento y medidas de volatilidad, las cuales son invariantes a la escala y unidades de medición. Debe indicarse que las series provienen de fuentes oficiales: para México, del INEGI, a partir de las cuentas nacionales trimestrales a precios constantes con año base 2018; y para Brasil, del IBGE, mediante el Sistema de Cuentas Nacionales Trimestrales (SCNT), usando valores encadenados en volumen. Bajo este enfoque, la comparación se centra en las trayectorias dinámicas, el comovimiento cíclico y la sensibilidad del consumo frente al ingreso en ambas economías, permitiendo evaluar la robustez de los resultados obtenidos para México en un contexto internacional sin necesidad de replicar exhaustivamente todos los procedimientos para el caso brasileño

\

## (h) Comparación gráfica de producto y consumo en México y Brasil

\

```{r 3_i, message=FALSE, warning=FALSE, echo=FALSE, fig.align='center'}
library(readxl)
library(dplyr)
library(tidyr)
library(ggplot2)
library(zoo)
library(here)

MB <- read_excel(here("Ejercicio3","BASES/Mexico-Brasil.xlsx"))

df_comp <- MB %>%
  mutate(
    Periodo = as.yearqtr(Periodo, format = "%Y/%q")
  )

df_comp_long <- df_comp %>%
  mutate(
    log_CM = log(CM),
    log_YM = log(YM),
    log_CB = log(CB),
    log_YB = log(YB)
  ) %>%
  select(Periodo, log_CM, log_YM, log_CB, log_YB) %>%
  pivot_longer(
    cols = -Periodo,
    names_to = "Variable",
    values_to = "Valor"
  )

# Gráfica en logaritmos

ggplot(df_comp_long, aes(x = Periodo, y = Valor, color = Variable)) +
  geom_line(size = 1) +
  labs(
    title = "Producto y consumo en México y Brasil (logaritmos)",
    x = "Periodo",
    y = "Logaritmo"
  ) +
  scale_x_yearqtr(format = "%Y", n = 10) +
  theme_minimal() +
  theme(
    plot.title = element_text(hjust = 0.5)
  )
```

\

La gráfica comparativa mostrada se encuentra en logaritmos, permite comparar las trayectorias del producto y el consumo en México y Brasil sin que las diferencias de escala o de unidad monetaria distorsionen la interpretación. En ambos países se observa un comovimiento claro entre consumo y producto, así como una tendencia creciente de largo plazo, aunque con diferencias en la intensidad de sus fluctuaciones y en la dinámica de recuperación después de episodios de contracción.

\

## (i) Comparación de tasas de crecimiento

\
```{r 3_j, message=FALSE, warning=FALSE, echo=FALSE, fig.align='center'}
library(readxl)
library(dplyr)
library(tidyr)
library(ggplot2)
library(zoo)
library(here)

MB <- read_excel(here("Ejercicio3","Mexico-Brasil.xlsx"))

df_comp <- MB %>%
  mutate(
    Periodo = as.yearqtr(Periodo, format = "%Y/%q")
  ) %>%
  arrange(Periodo)

# Tasas de crecimiento anual: t vs t-4
df_growth_comp <- df_comp %>%
  mutate(
    g_YM = (YM - lag(YM, 4)) / lag(YM, 4),
    g_CM = (CM - lag(CM, 4)) / lag(CM, 4),
    g_YB = (YB - lag(YB, 4)) / lag(YB, 4),
    g_CB = (CB - lag(CB, 4)) / lag(CB, 4)
  )

df_growth_comp_long <- df_growth_comp %>%
  select(Periodo, g_YM, g_CM, g_YB, g_CB) %>%
  pivot_longer(
    cols = -Periodo,
    names_to = "Variable",
    values_to = "Valor"
  )

# Gráfica de tasas de crecimiento
ggplot(df_growth_comp_long, aes(x = Periodo, y = Valor, color = Variable)) +
  geom_line(size = 1) +
  labs(
    title = "Tasas de crecimiento anual del producto y consumo en México y Brasil",
    x = "Periodo",
    y = "Tasa de crecimiento"
  ) +
  scale_x_yearqtr(format = "%Y", n = 10) +
  theme_minimal() +
  theme(
    plot.title = element_text(hjust = 0.5)
  )
```

\

Las tasas de crecimiento anual presentadas en esta gráfica permiten comparar de manera directa la dinámica cíclica del producto y el consumo en México y Brasil. En ambas economías se observa un comovimiento claro entre consumo e ingreso, aunque con diferencias en la amplitud y persistencia de las fluctuaciones. Esta representación permite identificar con mayor claridad los episodios de desaceleración y recuperación, así como evaluar cuál de las dos economías presenta mayor volatilidad relativa en sus agregados principales.

\

## (j) Comparación de volatilidad

\

```{r 3_k, message=FALSE, warning=FALSE, echo=FALSE, fig.align='center'}
library(readxl)
library(dplyr)
library(tidyr)
library(knitr)
library(kableExtra)
library(zoo)
library(here)

MB <- read_excel(here("Ejercicio3","Mexico-Brasil.xlsx"))

df_comp <- MB %>%
  mutate(
    Periodo = as.yearqtr(Periodo, format = "%Y/%q")
  ) %>%
  arrange(Periodo)

# Tasas de crecimiento anual: t vs t-4
df_growth_comp <- df_comp %>%
  mutate(
    g_YM = (YM - lag(YM, 4)) / lag(YM, 4),
    g_CM = (CM - lag(CM, 4)) / lag(CM, 4),
    g_YB = (YB - lag(YB, 4)) / lag(YB, 4),
    g_CB = (CB - lag(CB, 4)) / lag(CB, 4)
  )

# Tabla de volatilidades
volatilidades_comp <- df_growth_comp %>%
  select(g_YM, g_CM, g_YB, g_CB) %>%
  na.omit() %>%
  summarise(
    `Producto México` = sd(g_YM),
    `Consumo México` = sd(g_CM),
    `Producto Brasil` = sd(g_YB),
    `Consumo Brasil` = sd(g_CB)
  ) %>%
  pivot_longer(
    cols = everything(),
    names_to = "Variable",
    values_to = "Volatilidad"
  )

volatilidades_comp %>%
  kable(
    format = "html",
    digits = 6,
    align = "c",
    caption = "Volatilidad de las tasas de crecimiento del producto y el consumo en México y Brasil"
  ) %>%
  kable_styling(full_width = FALSE, position = "center")
```

La comparación de volatilidades permite evaluar qué tan sensibles son el producto y el consumo al ciclo económico en México y Brasil. En ambos países se espera que el consumo sea menos volátil que el producto, reflejando la presencia de suavización intertemporal. Al mismo tiempo, la comparación entre países permite identificar cuál economía exhibe mayores fluctuaciones agregadas y en cuál el consumo parece responder de manera más estable frente a variaciones del ingreso.

\

## (k) Comparación de la relación consumo–producto

\

```{r 3_l, message=FALSE, warning=FALSE, echo=FALSE, fig.align='center'}
library(readxl)
library(dplyr)
library(ggplot2)
library(zoo)
library(here)

MB <- read_excel(here("Ejercicio3","Mexico-Brasil.xlsx"))

df_comp <- MB %>%
  mutate(
    Periodo = as.yearqtr(Periodo, format = "%Y/%q")
  ) %>%
  arrange(Periodo)

# Tasas de crecimiento anual
df_growth_comp <- df_comp %>%
  mutate(
    g_YM = (YM - lag(YM, 4)) / lag(YM, 4),
    g_CM = (CM - lag(CM, 4)) / lag(CM, 4),
    g_YB = (YB - lag(YB, 4)) / lag(YB, 4),
    g_CB = (CB - lag(CB, 4)) / lag(CB, 4)
  )

# Base limpia
df_scatter <- df_growth_comp %>%
  select(g_YM, g_CM, g_YB, g_CB) %>%
  na.omit()

# México
p_mex <- ggplot(df_scatter, aes(x = g_CM, y = g_YM)) +
  geom_point(alpha = 0.6, color = "steelblue") +
  geom_smooth(method = "lm", se = FALSE, color = "black") +
  labs(
    title = "México: crecimiento del consumo vs producto",
    x = "Crecimiento del consumo (CM)",
    y = "Crecimiento del producto (YM)"
  ) +
  theme_minimal() +
  theme(plot.title = element_text(hjust = 0.5))

# Brasil
p_bra <- ggplot(df_scatter, aes(x = g_CB, y = g_YB)) +
  geom_point(alpha = 0.6, color = "darkred") +
  geom_smooth(method = "lm", se = FALSE, color = "black") +
  labs(
    title = "Brasil: crecimiento del consumo vs producto",
    x = "Crecimiento del consumo (CB)",
    y = "Crecimiento del producto (YB)"
  ) +
  theme_minimal() +
  theme(plot.title = element_text(hjust = 0.5))

# Mostrar
p_mex
p_bra

```

La relación observada entre el crecimiento del consumo y el crecimiento del producto es positiva en ambos países, lo que confirma el carácter procíclico del consumo. No obstante, se observan diferencias en la dispersión de los datos, lo que sugiere que la intensidad de esta relación varía entre México y Brasil. En particular, una menor dispersión indicaría una relación más estrecha entre consumo e ingreso, mientras que una mayor dispersión refleja una respuesta más heterogénea del consumo frente a fluctuaciones del producto.

\

## (l) Regresión comparable para México y Brasil

\

```{r 3_m, message=FALSE, warning=FALSE, echo=FALSE, fig.align='center'}
library(readxl)
library(dplyr)
library(broom)
library(knitr)
library(kableExtra)
library(zoo)
library(here)


MB <- read_excel(here("Ejercicio3","Mexico-Brasil.xlsx"))

df_comp <- MB %>%
  mutate(
    Periodo = as.yearqtr(Periodo, format = "%Y/%q")
  ) %>%
  arrange(Periodo)

# Tasas de crecimiento anual
df_growth_comp <- df_comp %>%
  mutate(
    g_YM = (YM - lag(YM, 4)) / lag(YM, 4),
    g_CM = (CM - lag(CM, 4)) / lag(CM, 4),
    g_YB = (YB - lag(YB, 4)) / lag(YB, 4),
    g_CB = (CB - lag(CB, 4)) / lag(CB, 4)
  ) %>%
  na.omit()

# Regresiones
reg_mex <- lm(g_CM ~ g_YM, data = df_growth_comp)
reg_bra <- lm(g_CB ~ g_YB, data = df_growth_comp)

# Resumen de resultados
res_mex <- tidy(reg_mex) %>%
  mutate(Pais = "México")

res_bra <- tidy(reg_bra) %>%
  mutate(Pais = "Brasil")

resultados_reg <- bind_rows(res_mex, res_bra)

# Mostrar tabla
resultados_reg %>%
  select(Pais, term, estimate, statistic, p.value) %>%
  kable(
    format = "html",
    digits = 4,
    align = "c",
    caption = "Regresión del crecimiento del consumo sobre el crecimiento del producto: México vs Brasil"
  ) %>%
  kable_styling(full_width = FALSE, position = "center")
```

Los resultados de las regresiones muestran una relación positiva y estadísticamente significativa entre el crecimiento del consumo y el crecimiento del producto en ambos países, confirmando el carácter procíclico del consumo. No obstante, la magnitud del coeficiente permite comparar la sensibilidad del consumo frente al ingreso: un coeficiente mayor indica una respuesta más fuerte del consumo ante variaciones del producto, mientras que un coeficiente menor sugiere una mayor suavización. Estas diferencias permiten evaluar en cuál de las dos economías el consumo se ajusta más estrechamente al ciclo económico.

\

## (m) Conclusión comparativa

\
La evidencia comparativa entre México y Brasil confirma que el consumo es procíclico en ambas economías y que tiende a presentar menor volatilidad que el producto, consistente con la hipótesis de suavización del consumo. No obstante, las diferencias en la magnitud de las fluctuaciones y en la sensibilidad del consumo frente al ingreso sugieren que el grado de ajuste intertemporal varía entre países. En particular, una menor respuesta del consumo ante cambios en el ingreso es indicativa de una mayor capacidad de suavización, mientras que una respuesta más fuerte refleja una mayor dependencia del ingreso corriente. En este sentido, los resultados permiten concluir que, aunque los patrones generales son consistentes con la hipótesis de ingreso permanente, existen diferencias estructurales entre ambas economías que afectan la forma en que los hogares enfrentan las fluctuaciones del ciclo económico.

\


---

# Ejercicio 4: Consumo de Individuos en México (ENIGH)

> **Instrucciones:** Estudie el consumo de los individuos en México usando datos
> de la ENIGH.
> *(1 hora, 0.5 puntos cada inciso)*

```{r ex4-setup}
# Cargue los microdatos de la ENIGH correspondientes a su año asignado
# Grupo 1: 2024 | Grupo 2: 2022 | Grupo 3: 2020 | etc.
# enigh <- read.csv("enigh_XXXX.csv")
```

## Inciso (a): Descarga de la ENIGH

> Baje los datos del año asignado al grupo de la ENIGH (INEGI).

*Descripción del proceso de descarga y las variables seleccionadas:*

<!-- ============================================================ -->

## Inciso (b): Hogares, Ingreso y Gasto Promedio

> Establezca el número de hogares entrevistados, el ingreso y gasto promedio, y
> utilice los factores de expansión para calcular el ingreso y gasto promedio de
> todos los hogares mexicanos.

```{r ex4b}
# Número de hogares
# Ingreso y gasto promedio sin factor de expansión
# Ingreso y gasto promedio con factor de expansión
```

*Resultados:*

<!-- ============================================================ -->

## Inciso (c): Relación Ingreso-Gasto (Muestra Completa)

> Estime una relación entre ingreso y gasto de las familias entrevistadas.

```{r ex4c}
# modelo_c <- lm(gasto ~ ingreso, data = enigh)
# summary(modelo_c)
```

*Interpretación:*

<!-- ============================================================ -->

## Inciso (d): Hogares con Jefa de Familia, 20-30 años, CDMX

> Estime la misma relación para hogares con jefe de familia femenino, de entre
> 20 y 30 años de edad, en la Ciudad de México.

```{r ex4d}
# Filtre el subconjunto correspondiente
# modelo_d <- lm(gasto ~ ingreso, data = submuestra_d)
# summary(modelo_d)
```

*Interpretación:*

<!-- ============================================================ -->

## Inciso (e): Hogares del Ámbito Urbano

> Estime la misma relación para hogares del ámbito urbano.

```{r ex4e}
# modelo_e <- lm(gasto ~ ingreso, data = submuestra_urbano)
# summary(modelo_e)
```

*Interpretación:*

<!-- ============================================================ -->

## Inciso (f): Interpretación a la Luz de la HIP

> Interprete sus resultados a la luz de la Hipótesis de Ingreso Permanente y
> comparados con los resultados para las variables agregadas.

*Conclusión:*

---

# Ejercicio 5: Comportamiento Reciente del Consumo en México

> **Instrucciones:** Describa el comportamiento reciente del consumo en México
> y sus determinantes.
> *(Sin horas asignadas explícitamente)*

## Inciso (a): Datos de Consumo Agregado y Componentes

> Obtenga datos trimestrales de México para $C$, el consumo de bienes importados
> y el consumo de bienes nacionales.

```{r ex5a}
# Cargue datos del INEGI
```

*Fuentes:*

<!-- ============================================================ -->

## Inciso (b): Tipo de Cambio y Tasa de Interés Real

> Obtenga datos para el tipo de cambio y la tasa de interés real del Banco de México.

```{r ex5b}
# Cargue datos del Banco de México
```

*Fuentes:*

<!-- ============================================================ -->

## Inciso (c): Gráficas de Series de Tiempo

> Grafique las series de tiempo juntas para compararlas visualmente.

```{r ex5c}
# Gráficas
```

*Descripción:*

<!-- ============================================================ -->

## Inciso (d): Series Filtradas (Tasa de Cambio Anual)

> Filtre todas las series obteniendo su tasa de cambio anual. Grafique las series
> filtradas y obtenga la matriz de varianzas y covarianzas.

```{r ex5d}
# Tasas de cambio anual
# Gráfica
# Matriz de varianzas-covarianzas
```

*Descripción:*

<!-- ============================================================ -->

## Inciso (e): Conclusión sobre Tipo de Cambio y Tasa de Interés

> Redacte una conclusión sobre el impacto de la tasa de interés y el tipo de
> cambio sobre el consumo.

*Conclusión:*

---

# Ejercicio 6: Riqueza Neta de los Hogares (ENFIH-2019)

> **Instrucciones:** Estudie el nivel de riqueza neta de los hogares según la
> encuesta ENFIH-2019 del INEGI.
> *(1 hora, 0.5 puntos cada inciso)*

```{r ex6-setup}
# Cargue los microdatos de la ENFIH-2019
# enfih <- read.csv("enfih2019.csv")
```

## Inciso (a): Microdatos de la ENFIH

> Obtenga los microdatos de la ENFIH.

*Descripción del proceso de obtención de los datos:*

<!-- ============================================================ -->

## Inciso (b): Riqueza Neta por Tamaño de Localidad

> Tabule el nivel de riqueza neta de los hogares de acuerdo al tamaño de la
> localidad en la que radican.

```{r ex6b}
# Tabulado usando el código provisto por el INEGI
```

*Resultados:*

<!-- ============================================================ -->

## Inciso (c): Dispersión: Ingreso Corriente vs. Riqueza Neta

> Haga una gráfica de dispersión de la relación entre el ingreso corriente
> efectivo y la riqueza neta (puede usarse una muestra de hogares).

```{r ex6c}
# Gráfica de dispersión
```

*Descripción:*

<!-- ============================================================ -->

## Inciso (d): Forma de Atender Gastos Imprevistos

> Tabulado de las respuestas sobre cómo atienden gastos imprevistos, por tamaño
> de localidad.

```{r ex6d}
# Tabulado
```

*Resultados:*

<!-- ============================================================ -->

## Inciso (e): Interpretación

> Interprete la gráfica y el tabulado.

*Conclusión:*

---

# Ejercicio 7: Acertijo del Premio al Riesgo

> **Instrucciones:** Estudie el acertijo del premio al riesgo para México y
> EE.UU.
> *(3 horas, 0.5 puntos cada inciso)*

```{r ex7-setup}
# Cargue los datos del IPC, NASDAQ y el índice de acciones del país asignado
# Eq 1: Japón | Eq 2: Suecia | Eq 3: España | Eq 4: Brasil | Eq 5: Canadá
```

## Inciso (a): Índices de Precios de Acciones (desde 1990)

> Consiga los valores anuales del IPC (BMV), el NASDAQ y otro índice asignado.

```{r ex7a}
# Cargue los índices bursátiles
```

*Fuentes:*

<!-- ============================================================ -->

## Inciso (b): Tasa de Retorno Nominal

> Calcule la tasa de retorno nominal anual para cada índice.

```{r ex7b}
# r_t = (P_t - P_{t-1}) / P_{t-1}
```

*Resultados:*

<!-- ============================================================ -->

## Inciso (c): Tasa de Interés a un Año

> Consiga los valores promedio anual de la tasa de interés a un año para los
> tres países.

```{r ex7c}
# Cargue tasas de interés
```

*Fuentes:*

<!-- ============================================================ -->

## Inciso (d): Prima de Riesgo Accionaria

> Calcule la diferencia entre el retorno del mercado de valores y el retorno de
> invertir a la tasa a un año.

```{r ex7d}
# prima = retorno_mercado - tasa_libre_riesgo
```

*Resultados:*

<!-- ============================================================ -->

## Inciso (e): Covarianza con Crecimiento del Consumo Agregado

> Calcule la covarianza entre la prima de riesgo y la tasa de crecimiento real
> del consumo agregado de cada economía.

```{r ex7e}
# cov(prima, Delta_C_agregado)
```

*Resultados:*

<!-- ============================================================ -->

## Inciso (f): Covarianza con Consumo de Bienes Durables y Servicios

> Calcule la covarianza entre la prima de riesgo y la tasa de crecimiento real
> del consumo de bienes durables y de servicios.

```{r ex7f}
# cov(prima, Delta_C_durables)
# cov(prima, Delta_C_servicios)
```

*Resultados:*

<!-- ============================================================ -->

## Inciso (g): Aversión Relativa al Riesgo (CRRA)

> Calcule el valor de aversión relativa al riesgo implícito, dado el supuesto de
> utilidad CRRA:
> $$\gamma = \frac{E[r_m - r_f]}{\text{Cov}(r_m - r_f,\; \Delta c)}$$

```{r ex7g}
# gamma = E[prima] / cov(prima, Delta_c)
```

*Resultados e interpretación:*

<!-- ============================================================ -->

## Inciso (h): Covarianza con Consumo de Bienes Importados (México)

> Para el caso de México, calcule la covarianza entre la prima de riesgo y la
> tasa de crecimiento real del consumo de bienes importados.
> (Serie: <https://www.inegi.org.mx/temas/imcp/>)

```{r ex7h}
# cov(prima_mex, Delta_C_importados)
```

*Resultados:*

<!-- ============================================================ -->

## Inciso (i): Aversión al Riesgo con Consumo Importado

> Calcule el valor de aversión relativa al riesgo con la covarianza del inciso (h).

```{r ex7i}
# gamma_importados = E[prima_mex] / cov(prima_mex, Delta_C_importados)
```

*Resultados:*

<!-- ============================================================ -->

## Inciso (j): Interpretación General

*Conclusión sobre el acertijo del premio al riesgo para México y EE.UU.:*

---

# 8. Finalmente, utilice el método del árbol binomial en dos etapas para, primero, explicar el precio P = 200 de un activo y, después, valuar un "call" sobre dicho activo, con precio de ejercicio K = P − N ∗ 5 donde N es el número de su equipo, (Eq. 1: use N=1, Eq. 2: use N=2, etc) asumiendo una tasa de interés de 5 por ciento: [1 horas, 2 puntos]

```{r 8, message=FALSE, warning=FALSE, echo=FALSE} 
# Parámetros del problema
S0 <- 200
N  <- 1
K  <- S0 - N*5
r  <- 0.05

# Supuestos del árbol binomial
# Sustituir estos valores por los que indique el ejercicio o por los que acuerde el equipo
u <- 1.20
d <- 0.90

# Verificación básica de no arbitraje
if (!(d < 1 + r && 1 + r < u)) {
  stop("No se cumple la condición de no arbitraje: d < 1+r < u")
}

# Probabilidad neutral al riesgo
q <- (1 + r - d) / (u - d)

# Precios del activo en el árbol
Suu <- S0 * u^2
Sud <- S0 * u * d
Sdd <- S0 * d^2

# Pagos del call en t=2
Cuu <- max(Suu - K, 0)
Cud <- max(Sud - K, 0)
Cdd <- max(Sdd - K, 0)

# Valuación hacia atrás
Cu <- (q * Cuu + (1 - q) * Cud) / (1 + r)
Cd <- (q * Cud + (1 - q) * Cdd) / (1 + r)

C0 <- (q * Cu + (1 - q) * Cd) / (1 + r)

# Resultados
cat("Precio inicial del activo S0 =", S0, "\n")
cat("Precio de ejercicio K =", K, "\n")
cat("Tasa libre de riesgo r =", r, "\n")
cat("Factor de subida u =", u, "\n")
cat("Factor de bajada d =", d, "\n")
cat("Probabilidad neutral al riesgo q =", round(q, 6), "\n\n")

cat("Precios terminales del activo:\n")
cat("Suu =", round(Suu, 4), "\n")
cat("Sud =", round(Sud, 4), "\n")
cat("Sdd =", round(Sdd, 4), "\n\n")

cat("Pagos terminales del call:\n")
cat("Cuu =", round(Cuu, 4), "\n")
cat("Cud =", round(Cud, 4), "\n")
cat("Cdd =", round(Cdd, 4), "\n\n")

cat("Valores intermedios del call:\n")
cat("Cu =", round(Cu, 4), "\n")
cat("Cd =", round(Cd, 4), "\n\n")

cat("Valor inicial del call C0 =", round(C0, 4), "\n")


```

A partir de la construcción de un árbol binomial de dos etapas, se modeló la evolución del precio de un activo con valor inicial $S_0 = 200$, considerando movimientos de subida y bajada determinados por los factores $u = 1.20$ y $d = 0.90$. Para el equipo 1, se estableció un precio de ejercicio de $K = 195$ y una tasa libre de riesgo de $r = 0.05$.

Con estos supuestos, se obtuvo una probabilidad neutral al riesgo de $q = 0.50$, lo que refleja una estructura consistente con ausencia de arbitraje. Los precios del activo en los nodos terminales fueron $288$, $216$ y $162$, generando pagos de la opción call de $93$, $21$ y $0$, respectivamente.

Aplicando el procedimiento de valuación hacia atrás, se obtuvieron valores intermedios de la opción de $C_u = 54.29$ y $C_d = 10.00$. Finalmente, el valor presente de la opción call es:

$$
C_0 \approx 30.61.
$$

Este resultado indica que la opción posee un valor positivo relevante, dado que existe una probabilidad significativa de que el activo supere el precio de ejercicio en estados favorables. 

---

*Fin de la Tarea 2*
