---
title: "Ejercicio 5 de la Tarea 2"
author: Lorna Leticia Chong Moreno, Luis Felipe Castillo Garrido, Rodrigo Manuel Martínez
  Olivera
date: "`r Sys.Date()`"
output: pdf_document
---

```{r setup, include=FALSE}
knitr::opts_chunk$set(
  echo    = TRUE,
  warning = FALSE,
  message = FALSE,
  fig.align = "center",
  fig.pos  = "H"
)

# Common libraries — add more as needed
library(tidyverse)
library(ggplot2)
```

# Ejercicio 5: Comportamiento Reciente del Consumo en México

> **Instrucciones:** Describa el comportamiento reciente del consumo en México
> y sus determinantes.
> *(Sin horas asignadas explícitamente)*

## Inciso (a): Datos de Consumo Agregado y Componentes

> Obtenga datos trimestrales de México para $C$, el consumo de bienes importados
> y el consumo de bienes nacionales.

```{r ex5a}
# Cargue datos del INEGI
```

*Fuentes:*

<!-- ============================================================ -->

## Inciso (b): Tipo de Cambio y Tasa de Interés Real

> Obtenga datos para el tipo de cambio y la tasa de interés real del Banco de México.

```{r ex5b}
# Cargue datos del Banco de México
```

*Fuentes:*

<!-- ============================================================ -->

## Inciso (c): Gráficas de Series de Tiempo

> Grafique las series de tiempo juntas para compararlas visualmente.

```{r ex5c}
# Gráficas
```

*Descripción:*

<!-- ============================================================ -->

## Inciso (d): Series Filtradas (Tasa de Cambio Anual)

> Filtre todas las series obteniendo su tasa de cambio anual. Grafique las series
> filtradas y obtenga la matriz de varianzas y covarianzas.

```{r ex5d}
# Tasas de cambio anual
# Gráfica
# Matriz de varianzas-covarianzas
```

*Descripción:*

<!-- ============================================================ -->

## Inciso (e): Conclusión sobre Tipo de Cambio y Tasa de Interés

> Redacte una conclusión sobre el impacto de la tasa de interés y el tipo de
> cambio sobre el consumo.

*Conclusión:*

---
