---
title: "Ejercicio 6 de la Tarea 2"
author: Lorna Leticia Chong Moreno, Luis Felipe Castillo Garrido, Rodrigo Manuel Martínez
  Olivera
date: "`r Sys.Date()`"
output: pdf_document
---

```{r setup, include=FALSE}
knitr::opts_chunk$set(
  echo    = TRUE,
  warning = FALSE,
  message = FALSE,
  fig.align = "center",
  fig.pos  = "H"
)

# Common libraries — add more as needed
library(tidyverse)
library(ggplot2)
```

# Ejercicio 6: Riqueza Neta de los Hogares (ENFIH-2019)

> **Instrucciones:** Estudie el nivel de riqueza neta de los hogares según la
> encuesta ENFIH-2019 del INEGI.
> *(1 hora, 0.5 puntos cada inciso)*

```{r ex6-setup}
# Cargue los microdatos de la ENFIH-2019
# enfih <- read.csv("enfih2019.csv")
```

## Inciso (a): Microdatos de la ENFIH

> Obtenga los microdatos de la ENFIH.

*Descripción del proceso de obtención de los datos:*

<!-- ============================================================ -->

## Inciso (b): Riqueza Neta por Tamaño de Localidad

> Tabule el nivel de riqueza neta de los hogares de acuerdo al tamaño de la
> localidad en la que radican.

```{r ex6b}
# Tabulado usando el código provisto por el INEGI
```

*Resultados:*

<!-- ============================================================ -->

## Inciso (c): Dispersión: Ingreso Corriente vs. Riqueza Neta

> Haga una gráfica de dispersión de la relación entre el ingreso corriente
> efectivo y la riqueza neta (puede usarse una muestra de hogares).

```{r ex6c}
# Gráfica de dispersión
```

*Descripción:*

<!-- ============================================================ -->

## Inciso (d): Forma de Atender Gastos Imprevistos

> Tabulado de las respuestas sobre cómo atienden gastos imprevistos, por tamaño
> de localidad.

```{r ex6d}
# Tabulado
```

*Resultados:*

<!-- ============================================================ -->

## Inciso (e): Interpretación

> Interprete la gráfica y el tabulado.

*Conclusión:*

---
