---
title: "Ejercicio 4 de la Tarea 2"
author: Lorna Leticia Chong Moreno, Luis Felipe Castillo Garrido, Rodrigo Manuel Martínez
  Olivera
date: "`r Sys.Date()`"
output: pdf_document
---

```{r setup, include=FALSE}
knitr::opts_chunk$set(
  echo    = TRUE,
  warning = FALSE,
  message = FALSE,
  fig.align = "center",
  fig.pos  = "H"
)

# Common libraries — add more as needed
library(tidyverse)
library(ggplot2)
```

# Ejercicio 4: Consumo de Individuos en México (ENIGH)

> **Instrucciones:** Estudie el consumo de los individuos en México usando datos
> de la ENIGH.
> *(1 hora, 0.5 puntos cada inciso)*

```{r ex4-setup}
# Cargue los microdatos de la ENIGH correspondientes a su año asignado
# Grupo 1: 2024 | Grupo 2: 2022 | Grupo 3: 2020 | etc.
# enigh <- read.csv("enigh_XXXX.csv")
```

## Inciso (a): Descarga de la ENIGH

> Baje los datos del año asignado al grupo de la ENIGH (INEGI).

*Descripción del proceso de descarga y las variables seleccionadas:*

<!-- ============================================================ -->

## Inciso (b): Hogares, Ingreso y Gasto Promedio

> Establezca el número de hogares entrevistados, el ingreso y gasto promedio, y
> utilice los factores de expansión para calcular el ingreso y gasto promedio de
> todos los hogares mexicanos.

```{r ex4b}
# Número de hogares
# Ingreso y gasto promedio sin factor de expansión
# Ingreso y gasto promedio con factor de expansión
```

*Resultados:*

<!-- ============================================================ -->

## Inciso (c): Relación Ingreso-Gasto (Muestra Completa)

> Estime una relación entre ingreso y gasto de las familias entrevistadas.

```{r ex4c}
# modelo_c <- lm(gasto ~ ingreso, data = enigh)
# summary(modelo_c)
```

*Interpretación:*

<!-- ============================================================ -->

## Inciso (d): Hogares con Jefa de Familia, 20-30 años, CDMX

> Estime la misma relación para hogares con jefe de familia femenino, de entre
> 20 y 30 años de edad, en la Ciudad de México.

```{r ex4d}
# Filtre el subconjunto correspondiente
# modelo_d <- lm(gasto ~ ingreso, data = submuestra_d)
# summary(modelo_d)
```

*Interpretación:*

<!-- ============================================================ -->

## Inciso (e): Hogares del Ámbito Urbano

> Estime la misma relación para hogares del ámbito urbano.

```{r ex4e}
# modelo_e <- lm(gasto ~ ingreso, data = submuestra_urbano)
# summary(modelo_e)
```

*Interpretación:*

<!-- ============================================================ -->

## Inciso (f): Interpretación a la Luz de la HIP

> Interprete sus resultados a la luz de la Hipótesis de Ingreso Permanente y
> comparados con los resultados para las variables agregadas.

*Conclusión:*

---
