---
title: "Ejercicio 1 de la Tarea 2"
author: "Lorna Leticia Chong Moreno, Luis Felipe Castillo Garrido, Rodrigo Manuel Martínez Olivera"
date: "`r Sys.Date()`"
output:
  pdf_document:
    toc: true
    toc_depth: 3
    number_sections: false
    latex_engine: xelatex
header-includes:
  - \usepackage{amsmath}
  - \usepackage{amssymb}
  - \usepackage{amsthm}
  - \usepackage{booktabs}
  - \usepackage{geometry}
  - \geometry{margin=1in}
---

```{r setup, include=FALSE}
knitr::opts_chunk$set(
  echo    = TRUE,
  warning = FALSE,
  message = FALSE,
  fig.align = "center",
  fig.pos  = "h"
)
library(tidyverse)
library(ggplot2)
```

# Ejercicio 1: Problemas del libro (Romer, 5a Ed.)

> **Instrucciones:** Resuelva los ejercicios 8.2, 8.3, 8.6 y 8.12 con ayuda de su
> laboratorista y entregue las soluciones a máquina, utilizando LaTeX.
> *(4 horas, 1 punto cada inciso)*

---

## Ejercicio 8.2

**Enunciado.** El ingreso promedio de los agricultores es menor que el de los
no-agricultores, pero fluctúa más de año en año. Dado esto, ¿cómo predice la
Hipótesis de Ingreso Permanente (HIP) que difieren las funciones de consumo
estimadas para agricultores y no-agricultores?

---

**Solución.**

Recordemos el resultado central de la HIP para regresiones de corte transversal
(Romer, ec. 8.11--8.12). Si se estima $C_i = a + b Y_i + u_i$, el coeficiente
de pendiente estimado es:

$$
\hat{b} = \frac{\text{Cov}(Y_i, C_i)}{\text{Var}(Y_i)}
        = \frac{\text{Var}(Y_i^P)}{\text{Var}(Y_i^P) + \text{Var}(Y_i^T)},
$$

y el intercepto estimado es:

$$
\hat{a} = \bar{C} - \hat{b}\,\bar{Y} = (1 - \hat{b})\,\bar{Y}^P.
$$

Estos resultados se derivan usando que $C_i = Y_i^P + e_i$ (consumo $=$ ingreso
permanente $+$ consumo transitorio), $Y_i = Y_i^P + Y_i^T$, y los supuestos de que
$Y_i^P$, $Y_i^T$ y $e_i$ son mutuamente incorrelacionados en el corte transversal.

**Pendiente $\hat{b}$.**

El enunciado establece dos hechos:

1. $\bar{Y}_{\text{agr}} < \bar{Y}_{\text{no-agr}}$: el ingreso medio de los
   agricultores es menor.
2. La varianza del ingreso total de los agricultores es mayor. Bajo la HIP, esto
   refleja principalmente una mayor varianza del componente transitorio:
   $\sigma^2_{T,\text{agr}} > \sigma^2_{T,\text{no-agr}}$.

Dado que la varianza del componente permanente es similar entre grupos, tenemos:

$$
\hat{b}_{\text{agr}} = \frac{\sigma^2_{P}}{\sigma^2_{P} + \sigma^2_{T,\text{agr}}}
< \frac{\sigma^2_{P}}{\sigma^2_{P} + \sigma^2_{T,\text{no-agr}}}
= \hat{b}_{\text{no-agr}}.
$$

La intuición es directa: cuando el ingreso corriente varía mucho por factores
transitorios (lluvias, precios de materias primas), un agricultor con ingreso
alto en un año no necesariamente tiene mayor ingreso permanente. Por eso suaviza
su consumo y éste responde poco al ingreso corriente.

**Intercepto $\hat{a}$.**

El intercepto satisface $\hat{a} = (1 - \hat{b})\,\bar{Y}^P$.
Para agricultores, $(1-\hat{b}_{\text{agr}})$ es mayor (mayor "corrección" por
ingreso transitorio), pero $\bar{Y}^P_{\text{agr}}$ es menor. Cuando el ingreso
permanente medio es proporcional al ingreso total medio, el segundo efecto domina
y el intercepto para agricultores es menor. En cualquier caso, la HIP predice
que la curva de consumo de los agricultores cruza la de los no-agricultores:
tiene pendiente más baja y puede tener mayor o menor intercepto dependiendo de
los parámetros exactos.

**Ilustración.**

```{r ej82-plot, echo=FALSE, fig.height=3.5, fig.width=6, fig.cap="Funciones de consumo estimadas segun la HIP (ilustrativo)"}
Y_range <- seq(0, 100, length.out = 200)

# Parametros ilustrativos
sigma2_P      <- 400
sigma2_T_agr  <- 600   # mayor varianza transitoria para agricultores
sigma2_T_noagr<- 100

b_agr   <- sigma2_P / (sigma2_P + sigma2_T_agr)
b_noagr <- sigma2_P / (sigma2_P + sigma2_T_noagr)

Yp_agr   <- 40   # ingreso permanente medio
Yp_noagr <- 60

a_agr   <- (1 - b_agr)   * Yp_agr
a_noagr <- (1 - b_noagr) * Yp_noagr

df_plot <- data.frame(
  Y       = Y_range,
  C_agr   = a_agr   + b_agr   * Y_range,
  C_noagr = a_noagr + b_noagr * Y_range
) |>
  pivot_longer(-Y, names_to = "grupo", values_to = "C") |>
  mutate(grupo = ifelse(grupo == "C_agr", "Agricultores", "No-agricultores"))

ggplot(df_plot, aes(x = Y, y = C, color = grupo, linetype = grupo)) +
  geom_line(linewidth = 1) +
  labs(x = "Ingreso corriente (Y)", y = "Consumo (C)",
       color = NULL, linetype = NULL,
       title = "Funciones de consumo predichas por la HIP") +
  theme_minimal(base_size = 11) +
  theme(legend.position = "bottom")
```

**Conclusion.** La HIP predice que los agricultores tendrán una función de consumo
estimada con **pendiente menor** (mayor varianza transitoria) e **intercepto
menor** (menor ingreso permanente promedio). Dado un ingreso corriente alto, los
agricultores consumen relativamente menos porque saben que ese ingreso puede ser
transitorio.

---

## Ejercicio 8.3

**Enunciado (Working, 1960).** Los datos reales reportan el promedio del consumo
sobre un período extendido. Suponga que el consumo subyacente sigue una caminata
aleatoria: $C_t = C_{t-1} + e_t$, donde $e$ es ruido blanco, pero los datos
reportan el promedio en intervalos de dos períodos:
$$\tilde{C}_s = \frac{C_{2s-1} + C_{2s}}{2}, \quad s = 1, 2, \ldots$$

---

### Inciso (a)

**Encuentre una expresión para el cambio en el consumo medido en términos de los $e$'s.**

**Solucion.**

El cambio en el consumo medido es:
$$
\Delta\tilde{C}_{s+1} \equiv \tilde{C}_{s+1} - \tilde{C}_s
= \frac{C_{2s+1} + C_{2s+2}}{2} - \frac{C_{2s-1} + C_{2s}}{2}.
$$

Usando la caminata aleatoria iterada:
$$
C_{2s+1} = C_{2s} + e_{2s+1}, \quad
C_{2s+2} = C_{2s} + e_{2s+1} + e_{2s+2}, \quad
C_{2s} = C_{2s-1} + e_{2s}.
$$

Sustituyendo y simplificando:
$$
\Delta\tilde{C}_{s+1}
= \frac{2C_{2s} + 2e_{2s+1} + e_{2s+2}}{2} - \frac{2C_{2s-1} + e_{2s}}{2}
= (C_{2s} - C_{2s-1}) + e_{2s+1} + \frac{e_{2s+2}}{2} - \frac{e_{2s}}{2}.
$$

Dado que $C_{2s} - C_{2s-1} = e_{2s}$:

$$
\boxed{\Delta\tilde{C}_{s+1} = \frac{1}{2}e_{2s+2} + e_{2s+1} + \frac{1}{2}e_{2s}.}
$$

---

### Inciso (b)

**¿Es el cambio en el consumo medido incorrelacionado con su rezago? ¿Sigue $\tilde{C}$ una caminata aleatoria?**

**Solucion.**

El cambio previo es, de manera analoga:
$$
\Delta\tilde{C}_s = \frac{1}{2}e_{2s} + e_{2s-1} + \frac{1}{2}e_{2s-2}.
$$

La covarianza entre cambios consecutivos es:
$$
\text{Cov}(\Delta\tilde{C}_{s+1}, \Delta\tilde{C}_s)
= \text{Cov}\!\left(\tfrac{1}{2}e_{2s+2} + e_{2s+1} + \tfrac{1}{2}e_{2s},\;
                     \tfrac{1}{2}e_{2s} + e_{2s-1} + \tfrac{1}{2}e_{2s-2}\right).
$$

El único término cruzado no nulo (pues $e$'s son ruido blanco con varianza
$\sigma^2$) es el que involucra $e_{2s}$:

$$
\text{Cov}(\Delta\tilde{C}_{s+1}, \Delta\tilde{C}_s)
= \frac{1}{2}\cdot\frac{1}{2}\,\text{Var}(e_{2s}) = \frac{\sigma^2}{4} > 0.
$$

El cambio en el consumo medido **no** es incorrelacionado con su rezago: hay
autocorrelacion positiva de orden 1. Por tanto, el consumo medido $\tilde{C}_s$
**no sigue una caminata aleatoria**, aunque el consumo subyacente $C_t$ si la siga.

La intuicion es que $\tilde{C}_s$ y $\tilde{C}_{s+1}$ comparten el termino $e_{2s}$
(a traves de $C_{2s}$), generando correlacion serial espuria por el promediado temporal.

---

### Inciso (c)

**¿Es $\Delta\tilde{C}_{s+1}$ incorrelacionado con variables conocidas al inicio del primer intervalo? ¿Y con variables del intervalo inmediatamente anterior?**

**Solucion.**

De la expresion $\Delta\tilde{C}_{s+1} = \tfrac{1}{2}e_{2s+2} + e_{2s+1} + \tfrac{1}{2}e_{2s}$:

- El termino $e_{2s}$ es la innovacion del **ultimo** periodo del intervalo $s$, que
  ocurre *dentro* de ese intervalo. La informacion disponible al **inicio** del
  intervalo $s$ (en el tiempo $2s-1$) no incluye $e_{2s}$, por lo que
  $\Delta\tilde{C}_{s+1}$ **no** es necesariamente incorrelacionado con dicha
  informacion (si las variables conocidas al inicio del intervalo $s$ estan
  correlacionadas con $e_{2s}$, existira correlacion).

- Con respecto a variables conocidas en el intervalo **inmediatamente anterior**
  (periodos $2s-3$ y $2s-2$): los $e$'s son ruido blanco, por lo que $e_{2s+2}$,
  $e_{2s+1}$ y $e_{2s}$ son incorrelacionados con $e_{2s-2}$, $e_{2s-3}$, etc.
  Por tanto, $\Delta\tilde{C}_{s+1}$ **si es incorrelacionado** con cualquier
  variable conocida en el intervalo precedente $s-1$ (y anteriores). Esto refleja
  que la teoria subyacente sigue siendo valida a esa escala temporal mas amplia.

---

### Inciso (d)

**Suponga que el consumo medido es $C_{t+1}$, $C_{t+3}$, etc. ¿Sigue una caminata aleatoria?**

**Solucion.**

Ahora los datos son los valores de $C$ en periodos impares: $C_{t+1}$, $C_{t+3}$,
$C_{t+5}$, $\ldots$ El cambio entre observaciones consecutivas es:

$$
C_{t+3} - C_{t+1} = (C_{t+2} - C_{t+1}) + (C_{t+3} - C_{t+2}) = e_{t+2} + e_{t+3}.
$$

La covarianza con el cambio previo:
$$
\text{Cov}(e_{t+2} + e_{t+3},\; e_t + e_{t+1}) = 0,
$$
pues todos los $e$'s son mutuamente incorrelacionados.

Por tanto, los cambios en el consumo muestreado en periodos impares **si son
incorrelacionados** entre si, y el consumo medido **si sigue una caminata aleatoria**.

La diferencia con el inciso (b) es clave: el promediado temporal crea solapamiento
entre intervalos consecutivos ($e_{2s}$ aparece en dos promedios consecutivos),
mientras que el muestreo puntual en periodos alternos no genera tal solapamiento.

---

## Ejercicio 8.6

**Enunciado.** Marco para investigar el exceso de suavidad. Suponga que:

$$
C_t = \frac{r}{1+r}\left\{A_t + \sum_{s=0}^{\infty} \frac{E_t[Y_{t+s}]}{(1+r)^s}\right\},
\qquad
A_{t+1} = (1+r)(A_t + Y_t - C_t).
$$

---

### Inciso (a)

**Demuestre que $E_t[C_{t+1}] = C_t$ y que $\sum_{s=0}^{\infty} \frac{E_t[C_{t+s}]}{(1+r)^s} = A_t + \sum_{s=0}^{\infty} \frac{E_t[Y_{t+s}]}{(1+r)^s}$.**

**Solucion.**

**Parte 1: caminata aleatoria del consumo.**

Tomando expectativas en $t$ sobre $C_{t+1}$:
$$
E_t[C_{t+1}] = \frac{r}{1+r}\left\{E_t[A_{t+1}] + \sum_{s=0}^{\infty}\frac{E_t[Y_{t+1+s}]}{(1+r)^s}\right\}.
$$

Sustituyendo $E_t[A_{t+1}] = (1+r)(A_t + Y_t - C_t)$:
$$
E_t[C_{t+1}] = \frac{r}{1+r}\left\{(1+r)(A_t + Y_t - C_t) + \sum_{s=0}^{\infty}\frac{E_t[Y_{t+1+s}]}{(1+r)^s}\right\}.
$$

Reindexando la suma usando $E_t[Y_{t+1+s}]/(1+r)^s = E_t[Y_{t+s'}]/(1+r)^{s'-1}$:
$$
\sum_{s=0}^{\infty}\frac{E_t[Y_{t+1+s}]}{(1+r)^s}
= (1+r)\sum_{s=1}^{\infty}\frac{E_t[Y_{t+s}]}{(1+r)^s}
= (1+r)\left[\sum_{s=0}^{\infty}\frac{E_t[Y_{t+s}]}{(1+r)^s} - Y_t\right].
$$

Sustituyendo y simplificando:
$$
E_t[C_{t+1}]
= r\left\{A_t + Y_t - C_t + \sum_{s=0}^{\infty}\frac{E_t[Y_{t+s}]}{(1+r)^s} - Y_t\right\}
= r\left\{A_t + \sum_{s=0}^{\infty}\frac{E_t[Y_{t+s}]}{(1+r)^s} - C_t\right\}.
$$

De la definicion de $C_t$ se tiene que $A_t + \sum_s E_t[Y_{t+s}]/(1+r)^s = C_t(1+r)/r$.
Sustituyendo:
$$
E_t[C_{t+1}] = r\left\{\frac{C_t(1+r)}{r} - C_t\right\} = C_t(1+r-r) = C_t. \quad \square
$$

**Parte 2: restriccion presupuestaria en valor presente.**

Dado que $E_t[C_{t+s}] = C_t$ para todo $s \geq 0$:
$$
\sum_{s=0}^{\infty}\frac{E_t[C_{t+s}]}{(1+r)^s}
= C_t \sum_{s=0}^{\infty}\frac{1}{(1+r)^s}
= C_t \cdot \frac{1+r}{r}
= A_t + \sum_{s=0}^{\infty}\frac{E_t[Y_{t+s}]}{(1+r)^s}. \quad \square
$$

---

### Inciso (b)

**Suponga que $Y_t = \phi Y_{t-1} + u_t$ ($u$ ruido blanco). Si $u_t = 1$, ¿en cuanto aumenta el consumo?**

**Solucion.**

Con $Y_t = \phi Y_{t-1} + u_t$, para $s \geq 0$:
$$
E_t[Y_{t+s}] = \phi^s Y_t
\implies
E_t[Y_{t+s}] - E_{t-1}[Y_{t+s}] = \phi^s u_t.
$$

La innovacion en el consumo es:
$$
C_t - E_{t-1}[C_t]
= \frac{r}{1+r}\sum_{s=0}^{\infty}\frac{\phi^s u_t}{(1+r)^s}
= \frac{r}{1+r} \cdot \frac{u_t}{1 - \phi/(1+r)}.
$$

Con $u_t = 1$:
$$
\boxed{C_t - E_{t-1}[C_t] = \frac{r}{1+r-\phi}.}
$$

Como verificacion de casos extremos:

- $\phi = 0$ (choque puramente transitorio): la innovacion de consumo es $r/(1+r) < 1$,
  pues el choque solo dura un periodo.
- $\phi = 1$ (caminata aleatoria en ingreso, choque permanente): la innovacion de
  consumo es $r/r = 1$, igual a la del ingreso. El consumidor ajusta totalmente.
- $0 < \phi < 1$: la respuesta del consumo es entre estos extremos.

---

### Inciso (c)

**Para $\phi > 0$: ¿cual tiene mayor varianza, la innovacion del ingreso o la del consumo? ¿Suavizan los consumidores su consumo?**

**Solucion.**

La varianza de la innovacion del consumo es:
$$
\text{Var}(C_t - E_{t-1}[C_t]) = \left(\frac{r}{1+r-\phi}\right)^2 \sigma^2_u,
$$

mientras que la varianza de la innovacion del ingreso es $\sigma^2_u$.

La razon es:
$$
\frac{\text{Var}(\Delta C_t)}{\text{Var}(u_t)}
= \left(\frac{r}{1+r-\phi}\right)^2.
$$

Para $0 < \phi < 1$ y $r > 0$, se tiene $1+r-\phi > r$ (dado que $1-\phi > 0$),
por lo que $r/(1+r-\phi) < 1$ y la varianza de la innovacion del consumo es
**menor** que la del ingreso. **La varianza del ingreso es mayor.**

```{r ej86c-plot, echo=FALSE, fig.height=3.5, fig.width=6, fig.cap="Razon de varianzas consumo/ingreso como funcion de phi"}
r_val  <- 0.05
phi_seq <- seq(0, 0.99, by = 0.01)
ratio   <- (r_val / (1 + r_val - phi_seq))^2

ggplot(data.frame(phi = phi_seq, ratio = ratio), aes(x = phi, y = ratio)) +
  geom_line(color = "steelblue", linewidth = 1) +
  geom_hline(yintercept = 1, linetype = "dashed", color = "gray50") +
  labs(x = expression(phi),
       y = expression(paste("Var(", Delta, C[t], ") / Var(u[t])")),
       title = paste0("Razon de varianzas (r = ", r_val, ")")) +
  theme_minimal()
```

**Suavizacion del consumo.** Si, los consumidores usan el ahorro y el credito para
suavizar el consumo. Cuando $\phi > 0$, un choque positivo en el ingreso implica
que los ingresos futuros tambien seran mas altos (por la persistencia). El consumidor
responde aumentando el consumo en $r/(1+r-\phi) < 1$ unidades, y ahorra el
resto. El consumo es menos volatil que el ingreso.

El **exceso de suavidad** (*excess smoothness*) en los datos reales consiste
precisamente en que la varianza de las innovaciones de consumo es incluso menor
que la predicha por este modelo, lo que resulta paradojico: los consumidores
parecen responder menos de lo optimo ante innovaciones de ingreso.

---

## Ejercicio 8.12

**Enunciado (Mankiw, 1982).** Suponga utilidad cuadratica, tasa de interes y tasa
de descuento iguales a cero, y bienes durables:
$$C_t = (1-\delta)C_{t-1} + X_t, \quad 0 \leq \delta < 1,$$
donde $X_t$ son las compras en el periodo $t$.

---

### Inciso (a)

**Considere $dX_t < 0$. Encuentre $dX_{t+1}$ y $dX_{t+2}$ tales que el valor presente del gasto no cambia y $C_{t+2}$ no cambia.**

**Solucion.**

Las dos restricciones son:
$$
\begin{cases}
dX_t + dX_{t+1} + dX_{t+2} = 0 & \text{(valor presente del gasto, con } r=0\text{)}, \\
(1-\delta)^2\,dX_t + (1-\delta)\,dX_{t+1} + dX_{t+2} = 0 & \text{(}C_{t+2}\text{ no cambia)}.
\end{cases}
$$

Restando la segunda ecuacion de la primera:
$$
\left[1 - (1-\delta)^2\right]dX_t + \left[1 - (1-\delta)\right]dX_{t+1} = 0
\implies \delta(2-\delta)\,dX_t + \delta\,dX_{t+1} = 0.
$$

Dado $\delta > 0$:
$$
\boxed{dX_{t+1} = -(2-\delta)\,dX_t.}
$$

Sustituyendo en la primera restriccion:
$$
\boxed{dX_{t+2} = (1-\delta)\,dX_t.}
$$

**Verificacion** de la condicion sobre $C_{t+2}$:
$(1-\delta)^2 dX_t + (1-\delta)[-(2-\delta)dX_t] + (1-\delta)dX_t
= (1-\delta)\,dX_t\,[(1-\delta)-(2-\delta)+1] = (1-\delta)\,dX_t\cdot 0 = 0.$ $\checkmark$

---

### Inciso (b)

**¿Cual es el efecto sobre $C_t$ y $C_{t+1}$? ¿Cual es el efecto sobre la utilidad esperada?**

**Solucion.**

Los cambios en el stock de durables son:
$$
dC_t = dX_t,
$$
$$
dC_{t+1} = (1-\delta)\,dC_t + dX_{t+1} = (1-\delta)\,dX_t - (2-\delta)\,dX_t = -dX_t.
$$

Verificacion: $dC_{t+2} = (1-\delta)\,dC_{t+1} + dX_{t+2} = -(1-\delta)dX_t + (1-\delta)dX_t = 0.$ $\checkmark$

**Efecto sobre la utilidad esperada.**

Con utilidad cuadratica $u(C_t) = C_t - (a/2)C_t^2$ y tasa de descuento cero:
$$
dE[U] = u'(C_t)\,dC_t + E_t[u'(C_{t+1})]\,dC_{t+1}
= (1 - aC_t)\,dX_t + E_t[1 - aC_{t+1}]\,(-dX_t).
$$

$$
dE[U] = dX_t\,\left[(1-aC_t) - (1 - aE_t[C_{t+1}])\right]
= a\,dX_t\,\left(E_t[C_{t+1}] - C_t\right).
$$

---

### Inciso (c)

**¿Que condicion deben satisfacer $C_t$ y $E_t[C_{t+1}]$? ¿Sigue $C$ una caminata aleatoria?**

**Solucion.**

Para que $dE[U] = 0$ para cualquier valor de $dX_t$, se requiere:
$$
\boxed{E_t[C_{t+1}] = C_t.}
$$

**Si**, el stock de consumo de bienes durables $C_t$ **sigue una caminata aleatoria**.
Esto es el mismo resultado que en el caso de bienes no-durables (Romer, Sec. 8.2).
La ecuacion de Euler con utilidad cuadratica y tasa de descuento igual a la tasa de
interes implica que la utilidad marginal debe ser constante en valor esperado, lo que
conduce a que el consumo no sea predeciblemente creciente ni decreciente.

---

### Inciso (d)

**¿Sigue $X_t$ una caminata aleatoria? Escriba $X_t - X_{t-1}$ en terminos de diferencias de $C$. ¿Que pasa si $\delta = 0$?**

**Solucion.**

De la identidad $C_t = (1-\delta)C_{t-1} + X_t$, despejamos $X_t = C_t - (1-\delta)C_{t-1}$.
Entonces:
$$
X_t - X_{t-1}
= \left[C_t - (1-\delta)C_{t-1}\right] - \left[C_{t-1} - (1-\delta)C_{t-2}\right].
$$

$$
\boxed{X_t - X_{t-1} = \Delta C_t - (1-\delta)\,\Delta C_{t-1}.}
$$

Dado que $C$ sigue una caminata aleatoria, $\Delta C_t = e_t$ (ruido blanco):
$$
X_t - X_{t-1} = e_t - (1-\delta)\,e_{t-1}.
$$

Esto es un proceso **MA(1) con coeficiente $-(1-\delta) < 0$**. Las compras
**no siguen una caminata aleatoria**: los cambios en compras exhiben autocorrelacion
negativa de primer orden.

**Intuicion.** Cuando el consumidor recibe una buena noticia ($e_t > 0$) y desea
aumentar su stock de durables, compra mucho en el periodo $t$. Sin embargo, parte
del stock anterior persiste ($1-\delta$ no se deprecia), por lo que en el siguiente
periodo necesita comprar menos para mantener el nuevo nivel de stock. Esto genera
sobrecompra seguida de subcompra.

**Caso $\delta = 0$** (bien perfectamente durable, sin depreciacion):
$$
X_t - X_{t-1} = e_t - e_{t-1}.
$$
Con $\delta = 0$, $C_t = C_{t-1} + X_t$ implica $X_t = \Delta C_t = e_t$.
Las compras son ruido blanco: el consumidor solo compra cuando desea incrementar
su stock, y esos incrementos son impredecibles. La diferencia $X_t - X_{t-1} = e_t - e_{t-1}$
refleja simplemente la primera diferencia del ruido blanco.

```{r ej812d-plot, echo=FALSE, fig.height=3.5, fig.width=6, fig.cap="Autocorrelacion de los cambios en compras X para distintos valores de depreciacion"}
set.seed(2024)
T_sim  <- 200
e_sim  <- rnorm(T_sim)

deltas <- c(0.1, 0.5, 0.9)
cols   <- c("steelblue","darkorange","darkgreen")

par(mfrow = c(1, 3), mar = c(4, 4, 3, 1))
for (i in seq_along(deltas)) {
  delta_i <- deltas[i]
  dX <- e_sim - (1 - delta_i) * c(0, e_sim[-T_sim])
  acf(dX, lag.max = 10, main = paste0("delta = ", delta_i),
      ylab = "ACF de dX", col = cols[i])
}
```

---
