---
title: "Ejercicio 3 de la Tarea 2"
author: Lorna Leticia Chong Moreno, Luis Felipe Castillo Garrido, Rodrigo Manuel MartĂ­nez
  Olivera
date: "`r Sys.Date()`"
output: pdf_document
---

```{r setup, include=FALSE}
knitr::opts_chunk$set(
  echo    = TRUE,
  warning = FALSE,
  message = FALSE,
  fig.align = "center",
  fig.pos  = "H"
)

# Common libraries â add more as needed
library(tidyverse)
library(ggplot2)
```

# Ejercicio 3: Consumo Agregado en MĂŠxico

> **Instrucciones:** Estudie el consumo agregado en MĂŠxico y en **[paĂ­s asignado
> al equipo]**, siguiendo los pasos indicados.
> *(3 horas, 0.5 puntos cada inciso)*

```{r ex3-setup}
# Cargue aquĂ­ los paquetes necesarios para manejo de datos INEGI / BandPassFilter
# library(mFilter)    # filtros HP y Band-Pass
# library(neverhpfilter) # alternativa para HP
# Cargue los datos descargados del INEGI
```

## Inciso (a): ObtenciĂłn de Datos

> Obtenga datos trimestrales de MĂŠxico para $C$, $C_s$, $C_b$, $Y$, $I$, $G$ y
> $NX$ en tĂŠrminos reales, entre 1980 y el cuarto trimestre de 2025.

```{r ex3a}
# Cargue los datos del INEGI aquĂ­
# Ejemplo:
# datos_mex <- read.csv("datos_inegi.csv")
```

*DescripciĂłn de las fuentes y variables obtenidas:*

<!-- ============================================================ -->

## Inciso (b): GrĂĄficas de Series de Tiempo

> Grafique las series juntas para compararlas visualmente, en dos versiones:
> a) valor real original y b) logaritmo natural.

```{r ex3b-niveles}
# GrĂĄfica en niveles
```

```{r ex3b-logs}
# GrĂĄfica en logaritmos
```

*DescripciĂłn:*

<!-- ============================================================ -->

## Inciso (c): Series Filtradas / CĂ­clicas

### Tasas de Crecimiento $\Delta\%$

> Construya $\Delta\%a_t = (a_t - a_{t-1})/a_{t-1}$ (cambios vs. aĂąo anterior).
> Grafique y obtenga la matriz de varianzas y covarianzas.

```{r ex3c-growth}
# Calcule tasas de crecimiento
# Grafique
# Matriz de varianzas-covarianzas
```

*ConclusiĂłn parcial:*

### Filtro HP

> Construya la versiĂłn filtrada HP (parte cĂ­clica). Grafique y obtenga la
> matriz de varianzas y covarianzas.

```{r ex3c-hp}
# library(mFilter)
# hp_result <- hpfilter(serie, freq = 1600)
# ciclo_hp  <- hp_result$cycle
```

*ConclusiĂłn parcial:*

### Filtro Band-Pass

> Construya la versiĂłn filtrada Band-Pass. Grafique y obtenga la matriz de
> varianzas y covarianzas.

```{r ex3c-bp}
# library(mFilter)
# bp_result <- bkfilter(serie)
# ciclo_bp  <- bp_result$cycle
```

*ConclusiĂłn parcial:*

### Filtro Beveridge-Nelson

> Construya la versiĂłn filtrada Beveridge-Nelson. Grafique y obtenga la matriz
> de varianzas y covarianzas.

```{r ex3c-bn}
# ImplementaciĂłn del filtro Beveridge-Nelson
```

*ConclusiĂłn parcial:*

### ConclusiĂłn Comparativa de Filtros

*Redacte aquĂ­ una conclusiĂłn comparando las distintas formas de eliminar la tendencia:*

<!-- ============================================================ -->

## Inciso (d): Consumo vs. Producto

> Grafique la relaciĂłn $(\Delta\%Y_t,\; \Delta\%C_t)$ para cada tipo de consumo
> (consumo total, servicios, bienes).

```{r ex3d}
# GrĂĄficas de dispersiĂłn: consumo en eje x, producto en eje y
```

*DescripciĂłn:*

<!-- ============================================================ -->

## Inciso (e): Volatilidad de las Tasas de Crecimiento

> ÂżQuĂŠ es mĂĄs volĂĄtil, el ingreso o el consumo agregado? ÂżCuĂĄl de los consumos
> es mĂĄs volĂĄtil (servicios, durables, no durables)?

```{r ex3e}
# Calcule desviaciones estĂĄndar de las tasas de crecimiento
```

*Respuesta:*

<!-- ============================================================ -->

## Inciso (f): EstimaciĂłn de Modelos Lineales

> Para cada tipo de consumo, estime los cuatro modelos lineales:
> 1. $C_t = a + bY_t + \epsilon_t$
> 2. $\Delta\%C_t = a + b\Delta\%Y_t + \epsilon_t$
> 3. $\Delta\%C_t = a + b\Delta\%Y_{t-1} + \epsilon_t$
> 4. $c_t = a + by_t + \epsilon_t$ (minĂşsculas = logaritmos)

```{r ex3f-total}
# Modelo 1: Niveles
# Modelo 2: Tasas de crecimiento contemporĂĄneas
# Modelo 3: Tasas de crecimiento rezagadas
# Modelo 4: Log-log
```

```{r ex3f-servicios}
# Repita para consumo de servicios
```

```{r ex3f-bienes}
# Repita para consumo de bienes
```

*Tabla de resultados (coeficientes, estadĂ­sticos-t, $R^2$):*

<!-- ============================================================ -->

## Inciso (g): HipĂłtesis de Ingreso Permanente para MĂŠxico

> Explique quĂŠ se podrĂ­a concluir sobre la HipĂłtesis de Ingreso Permanente (HIP)
> para MĂŠxico a partir de los coeficientes encontrados.

*ConclusiĂłn:*

---
